---
title: "Redes sexuais e evolução"
subtitle: "O que os três estudos mostraram, e a pergunta que ficou"
author: "Solimary García Hernández"
date: today
date-format: "D [de] MMMM [de] YYYY"
lang: pt
format:
  revealjs:
    theme: simple
    slide-number: true
    embed-resources: true
    width: 1280
    height: 760
    fig-align: center
    code-fold: false
execute:
  echo: false
  warning: false
  message: false
---

```{r setup}
knitr::opts_chunk$set(fig.align = "center", fig.width = 10, fig.height = 4.6,
                      out.width = "100%", fig.retina = 1, dpi = 110)
suppressPackageStartupMessages({
  library(dplyr); library(tidyr); library(ggplot2); library(knitr)
})

cores_4  <- c("uniform"="gray55","gaussian"="#E6B800","sigmoid"="#3BA273","u-shaped"="#9932CC")
labels_4 <- c("uniform"="Aleatória","gaussian"="Gaussiana","sigmoid"="Sigmoide","u-shaped"="Disruptiva")

`%||%` <- function(a, b) if (is.null(a)) b else a
carregar <- function(paths) {
  hit <- paths[file.exists(paths)]
  if (!length(hit)) return(NULL)
  obj <- readRDS(hit[1])
  if (is.data.frame(obj)) obj else bind_rows(obj[!vapply(obj, is.null, logical(1))])
}
juntar_pedacos <- function(pasta, padrao) {
  arqs <- list.files(pasta, pattern = padrao, full.names = TRUE)
  if (!length(arqs)) return(NULL)
  distinct(bind_rows(lapply(arqs, carregar)))
}
# Mesma regra do documento de resultados: da rodada mais nova para a mais
# antiga, parando na primeira que existir, e nunca juntando duas.
RODADAS <- c("bestOfN", "censoConst")
carregar_rodada <- function(pasta, estudo) {
  for (r in RODADAS) {
    df <- juntar_pedacos(pasta, sprintf("^(backup|resultados)_%s_%s.*\\.rds$", estudo, r))
    if (!is.null(df) && nrow(df) > 0) { attr(df, "rodada") <- r; return(df) }
  }
  NULL
}

ct  <- carregar_rodada("Resultados_Artigo/Fase_Controle/Dados", "Controle")
d   <- carregar_rodada("Resultados_Artigo/Fase5_MiudoV2/Dados", "Femeas")
esp <- carregar_rodada("Resultados_Artigo/Fase_Espelho/Dados",  "Espelho")

# Co-evolução: a metade sem seleção natural, que é a que está fechada.
co <- carregar(c("Resultados_Artigo/Fase_Coevolucao/Dados/resultados_Coevolucao_genica_neAdulto_sem_completo.rds",
                 "Resultados_Artigo/Fase_Coevolucao/Dados/resultados_Coevolucao_genica_completo.rds"))
co_ns <- carregar("Resultados_Artigo/Fase_Coevolucao/Dados/resultados_Coevolucao_genica_completo.rds")

ok  <- function(x) !is.null(x) && nrow(x) > 0
tem <- function(x, col) ok(x) && col %in% names(x)

# A divergência entre curvas, usada em três slides. Uma célula do desenho é uma
# combinação de sigma_p, sigma_z, A_max, k e regime de seleção natural. Dentro
# dela cada curva tem a sua média de cada métrica, e a divergência é a distância
# média das quatro ao centro comum. A padronização é feita UMA vez, sobre o
# conjunto todo, para que as células continuem comparáveis entre si.
METRICAS <- c("Modularity", "Nestedness", "Centralization", "I_s")
divergencia <- function(x, eixos) {
  if (!ok(x)) return(NULL)
  z <- x %>% mutate(across(all_of(METRICAS), ~ as.numeric(scale(.x))))
  chaves <- intersect(c(eixos, "encounters_n", "k_fixo", "selecao_natural"), names(z))
  z %>%
    group_by(across(all_of(c(chaves, "tipo_selecao")))) %>%
    summarise(across(all_of(METRICAS), ~ mean(.x, na.rm = TRUE)), .groups = "drop") %>%
    group_by(across(all_of(chaves))) %>%
    summarise(div = {
      M <- as.matrix(across(all_of(METRICAS)))
      M <- M[stats::complete.cases(M), , drop = FALSE]
      if (nrow(M) < 2) NA_real_ else mean(sqrt(rowSums((M - colMeans(M))^2)))
    }, .groups = "drop") %>%
    filter(!is.na(div))
}
divg <- divergencia(ct, c("sigma_p", "sigma_z"))
if (!is.null(divg)) divg <- divg %>%
  mutate(norma = sqrt(sigma_p^2 + sigma_z^2), assimetria = log(sigma_z / sigma_p))
```

## O que estamos perguntando

A rede de acasalamentos não é só o resultado da escolha de parceiro. Ela é também
o que estrutura a resposta evolutiva.

Quatro curvas de preferência, quatro topologias de rede, e a pergunta é se a
topologia prediz para onde a população evolui.

::: {.fragment}
Três estudos rodados, um quarto em andamento. Vinte réplicas cada, cem gerações.
:::

---

## As quatro curvas

Cada fêmea tem um pico de preferência `p` e uma exigência `s`. A probabilidade de
aceitar um macho de traço `z`:

| curva | função | o que significa |
|---|---|---|
| aleatória | P = 0.5 | não discrimina, é o controle de deriva |
| gaussiana | exp(−s(z−p)²) | prefere o parecido com o seu próprio pico |
| sigmoide | 1/(1+exp(−s(z−p))) | quanto maior o traço, melhor |
| disruptiva | 1 − exp(−s(z−p)²) | prefere o diferente do seu pico |

A gaussiana gera acasalamento assortativo, a sigmoide gera preferência
direcional compartilhada, e a disruptiva gera acasalamento dissortativo.

---

## Os quatro estudos

```{r desenho}
tibble(
  Estudo = c("1. Controle", "2. Fêmeas variando", "3. Machos variando", "4. Co-evolução"),
  `O que evolui` = c("nada", "o traço do macho", "a preferência da fêmea", "os dois"),
  `O que varia` = c("sigma_p e sigma_z impostos",
                    "sigma_p imposto", "sigma_z imposto", "nada imposto"),
  Testa = c("H1", "H2a", "H2b", "H4")
) %>% kable()
```

O Controle roda uma geração só: mede a topologia sem deixar nada evoluir.

Os estudos 2 e 3 são espelhos um do outro, e servem de replicação interna: se a
relação for da rede e não da característica, tem de aparecer nos dois lados.

# H1 {background-color="#2C3E50"}

O que determina a estrutura da rede

---

## O nível ecológico domina

```{r h1-niveis}
if (!is.null(divg)) {
  base <- lm(div ~ factor(encounters_n) * factor(k_fixo) * selecao_natural, data = divg)
  r2b <- summary(base)$r.squared
  parc <- function(termo) {
    m <- update(base, as.formula(paste(". ~ . +", termo)))
    (summary(m)$r.squared - r2b) / (1 - r2b)
  }
  tibble(
    Nível = c("Ecologia: A_max, k e seleção natural",
              "Material: assimetria, log(sigma_z/sigma_p)",
              "Material: variabilidade total"),
    `Tipo de R²` = c("total", "parcial, sobre o resíduo", "parcial, sobre o resíduo"),
    Valor = c(round(r2b, 3), round(parc("assimetria"), 3), round(parc("norma"), 3))
  ) %>% kable()
}
```

O regime de busca explica mais de dois terços de quanto as quatro curvas
divergem em topologia.

Do que sobra, a assimetria entre os sexos explica cerca de vinte vezes mais que
a variabilidade total.

::: {.notes}
A divergência de uma célula é a distância média das quatro curvas ao centro
comum delas, num espaço de quatro métricas padronizadas. São 882 células.
:::

---

## O que importa é de que lado está a variação

```{r h1-assimetria, fig.height=4.4}
if (!is.null(divg)) {
  perfil <- divg %>% group_by(assimetria) %>%
    summarise(mediana = median(div), q25 = quantile(div, .25),
              q75 = quantile(div, .75), .groups = "drop")
  ggplot(perfil, aes(assimetria, mediana)) +
    geom_ribbon(aes(ymin = q25, ymax = q75), fill = "#C0392B", alpha = 0.18) +
    geom_smooth(method = "loess", formula = y ~ x, se = FALSE, span = 1,
                color = "#C0392B", linewidth = 1.1) +
    geom_point(color = "#C0392B", size = 2.4) +
    geom_vline(xintercept = 0, linetype = "dashed", color = "gray40") +
    labs(x = expression(log(sigma[z]/sigma[p])~"    negativo: fêmeas mais variadas    positivo: machos mais variados"),
         y = "divergência entre curvas") +
    theme_light(base_size = 14)
}
```

A assinatura da curva de preferência é máxima quando as fêmeas são homogêneas e
os machos variados, e se apaga ao caminhar para o outro lado.

---

## A superfície, métrica por métrica

```{r h1-superficie, fig.height=4.4}
if (ok(ct)) {
  sup <- ct %>%
    filter(encounters_n == 200, selecao_natural == FALSE, k_fixo == 5) %>%
    group_by(tipo_selecao, sigma_p, sigma_z) %>%
    summarise(Mod = mean(Modularity, na.rm = TRUE), .groups = "drop")
  ggplot(sup, aes(factor(sigma_z), factor(sigma_p), fill = Mod)) +
    geom_tile() +
    facet_wrap(~tipo_selecao, nrow = 1, labeller = as_labeller(labels_4)) +
    scale_fill_viridis_c(name = "Modularidade") +
    labs(x = expression(sigma[z]~"(variação entre machos)"),
         y = expression(sigma[p]~"(variação entre fêmeas)")) +
    theme_light(base_size = 13)
}
```

Controle, uma geração, A_max = 200, k = 5, sem seleção natural.

A aleatória é plana, como tem de ser. As outras três desenham superfícies
distintas, e é essa diferença que a divergência resume num número.

# H2 {background-color="#2C3E50"}

A topologia prediz a trajetória evolutiva

---

## H2a. O traço do macho

```{r h2a, fig.height=4.4}
if (ok(d)) {
  vz <- d %>%
    filter(generation == 100, encounters_n == 200, selecao_natural == FALSE) %>%
    group_by(tipo_selecao, sigma_p) %>%
    summarise(varz = mean(varz_males, na.rm = TRUE), .groups = "drop")
  ggplot(vz, aes(sigma_p, varz, color = tipo_selecao)) +
    geom_hline(yintercept = 1, linetype = "dotted", color = "gray40") +
    geom_smooth(method = "loess", formula = y ~ x, se = FALSE, span = 1, linewidth = 1.2) +
    geom_point(size = 2.6) +
    scale_color_manual(values = cores_4, labels = labels_4, name = NULL) +
    labs(x = expression(sigma[p]~"(quanto as fêmeas discordam entre si)"),
         y = "variância genética do traço, Gen 100") +
    theme_light(base_size = 14) + theme(legend.position = "top")
}
```

A heterogeneidade de preferência converte seleção estabilizadora em
diversificadora: quanto mais as fêmeas discordam, mais variação genética
sobrevive. A linha pontilhada é o valor inicial.

---

## H2b. A preferência da fêmea

```{r h2b, fig.height=4.4}
if (ok(esp)) {
  vp <- esp %>%
    filter(generation == 100, encounters_n == 200, selecao_natural == FALSE) %>%
    group_by(tipo_selecao, sigma_z) %>%
    summarise(varp = mean(varp_femeas, na.rm = TRUE), .groups = "drop")
  ggplot(vp, aes(sigma_z, varp, color = tipo_selecao)) +
    geom_hline(yintercept = 1, linetype = "dotted", color = "gray40") +
    geom_smooth(method = "loess", formula = y ~ x, se = FALSE, span = 1, linewidth = 1.2) +
    geom_point(size = 2.6) +
    scale_color_manual(values = cores_4, labels = labels_4, name = NULL) +
    labs(x = expression(sigma[z]~"(quanta variedade de machos há)"),
         y = "variância da preferência, Gen 100") +
    theme_light(base_size = 14) + theme(legend.position = "top")
}
```

O espelho, e a resposta à pergunta da Erika. Com poucos machos diferentes a
variação de preferência é eliminada; com muitos, ela se mantém.

---

## A seleção apaga a própria causa

```{r h2b-dinamica, fig.height=4.2}
if (ok(esp)) {
  din <- esp %>%
    filter(encounters_n == 200, selecao_natural == FALSE, tipo_selecao == "gaussian",
           sigma_z == 0.2, generation <= 50) %>%
    group_by(generation) %>%
    summarise(`variância da preferência` = mean(varp_femeas, na.rm = TRUE),
              `proporção de fêmeas sem acasalar` = mean(prop_femeas_sem_acasalar, na.rm = TRUE),
              .groups = "drop") %>%
    pivot_longer(-generation)
  ggplot(din, aes(generation, value)) +
    geom_line(linewidth = 1.1, color = "#C0392B") +
    facet_wrap(~name, scales = "free_y") +
    labs(x = "geração", y = NULL) +
    theme_light(base_size = 14)
}
```

As duas caem juntas. Ao eliminar as fêmeas de preferência extrema, a seleção
remove aquilo sobre o que estava agindo.

Olhando só a geração 100 pareceria que não houve seleção nenhuma.

---

## A assinatura é estrutural, não evolutiva

```{r h2-estrutural}
if (!is.null(divg) && ok(d)) {
  div_ct <- divg %>% group_by(encounters_n) %>%
    summarise(Controle = round(mean(div), 3), .groups = "drop")
  div_d <- divergencia(d %>% filter(generation == 100), "sigma_p") %>%
    group_by(encounters_n) %>%
    summarise(`Fêmeas variando, Gen 100` = round(mean(div), 3), .groups = "drop")
  left_join(div_ct, div_d, by = "encounters_n") %>%
    rename(A_max = encounters_n) %>% kable()
}
```

Cem gerações de evolução do traço quase não alteram o quanto as quatro curvas
diferem entre si em topologia.

A assinatura topológica é uma propriedade da regra de escolha, não um resultado
acumulado da evolução.

# H3 {background-color="#2C3E50"}

A ecologia modula a cadeia

---

## Os dois lados de H3 não vão juntos

```{r h3, fig.height=4.2}
if (ok(d)) {
  h3 <- d %>%
    filter(generation == 100, selecao_natural == FALSE) %>%
    group_by(tipo_selecao, sigma_p, encounters_n) %>%
    summarise(zbar = mean(zbar_males, na.rm = TRUE), .groups = "drop") %>%
    group_by(sigma_p, encounters_n) %>%
    summarise(divergencia = sd(zbar), .groups = "drop")
  ggplot(h3, aes(sigma_p, divergencia, color = factor(encounters_n))) +
    geom_smooth(method = "loess", formula = y ~ x, se = FALSE, span = 1, linewidth = 1.2) +
    geom_point(size = 2.6) +
    scale_color_brewer(palette = "Set1", name = "A_max") +
    labs(x = expression(sigma[p]), y = "divergência evolutiva entre curvas") +
    theme_light(base_size = 14) + theme(legend.position = "top")
}
```

::: {.fragment}
Na topologia, restringir a busca apaga a assinatura, como previsto. No resultado
evolutivo, as três linhas de A_max ficam sobrepostas: avaliar 10 machos ou 200
quase não muda para onde o traço vai parar.
:::

---

## O achado mais desconcertante da rodada

```{r h3-topo}
if (!is.null(divg)) {
  divg %>% group_by(encounters_n) %>%
    summarise(`divergência na topologia` = round(mean(div), 3), .groups = "drop") %>%
    arrange(desc(encounters_n)) %>% rename(A_max = encounters_n) %>% kable()
}
```

A topologia responde a A_max de forma monotônica. A trajetória evolutiva não.

Se a topologia predissesse a evolução como a hipótese diz, as duas coisas
teriam de andar juntas. Ainda não temos explicação, e está anotado como tal.

# O Estudo 4 {background-color="#2C3E50"}

Quando as duas características evoluem

---

## Duas maneiras de gerar estrutura

```{r co-ld}
if (ok(co)) {
  co %>% filter(generation == max(generation), !selecao_natural) %>%
    group_by(tipo_selecao) %>%
    summarise(`var total` = round(mean(varz_pop), 2),
              `var génica` = round(mean(var_genica_z), 2),
              `desequilíbrio` = round(mean(varz_pop - var_genica_z), 2),
              `cor(z,p)` = round(mean(cor_zp), 2),
              .groups = "drop") %>%
    arrange(desc(.data[["desequilíbrio"]])) %>%
    mutate(tipo_selecao = labels_4[tipo_selecao]) %>%
    rename(curva = tipo_selecao) %>% kable()
}
```

A gaussiana acopla traço e preferência: acasalamento assortativo, desequilíbrio
de ligamento, covariância genética. É Fisher.

A sigmoide dá exatamente o mesmo desequilíbrio que a aleatória, ou seja nenhum.
Todas as fêmeas querem o mesmo independentemente do seu próprio p, então o
acasalamento é direcional mas não assortativo. Há fuga do traço sem mecanismo
de Fisher.

---

## A estrutura se apaga sozinha

```{r co-apaga, fig.height=4.2}
if (ok(co)) {
  tr <- co %>% filter(!selecao_natural, tipo_selecao %in% c("sigmoid", "u-shaped")) %>%
    group_by(tipo_selecao, generation) %>%
    summarise(`oportunidade de seleção sexual (Is)` = mean(I_s, na.rm = TRUE),
              `distância entre traço e preferência` = mean(zbar_pop - pbar_pop),
              .groups = "drop") %>%
    pivot_longer(-c(tipo_selecao, generation))
  ggplot(tr, aes(generation, value, color = tipo_selecao)) +
    geom_line(linewidth = 1.2) +
    facet_wrap(~name, scales = "free_y") +
    scale_color_manual(values = cores_4, labels = labels_4, name = NULL) +
    labs(x = "geração", y = NULL) +
    theme_light(base_size = 13) + theme(legend.position = "top")
}
```

Sob a sigmoide o traço se afasta tanto da preferência que a curva satura e deixa
de discriminar. A rede da geração 100 é indistinguível da aleatória.

A disruptiva chega ao mesmo fim por outro caminho: alarga a distribuição do
traço até que toda fêmea encontre machos distantes.

---

## E isso tem consequência demográfica

```{r co-ne}
if (ok(co)) {
  co %>% filter(!selecao_natural, generation %in% c(5, 25, 50, 100)) %>%
    group_by(tipo_selecao, generation) %>%
    summarise(Ne = round(mean(Ne, na.rm = TRUE)), .groups = "drop") %>%
    mutate(tipo_selecao = labels_4[tipo_selecao]) %>%
    pivot_wider(names_from = tipo_selecao, values_from = Ne) %>%
    rename(`geração` = generation) %>% kable()
}
```

Censo de 400 adultos. Enquanto a seleção sexual está viva, ela reduz o tamanho
efetivo da população quase à metade. Quando o traço escapa da preferência, a
população volta ao seu tamanho de censo.

A seleção sexual, aqui, é uma força demográfica transitória.

# A pergunta {background-color="#8E44AD"}

---

## O censo de machos

A regra de escolha nova (best-of-n: a fêmea avalia os A_max machos e só depois
fica com os k melhores) deixou a seleção sexual bem mais forte, que era a
intenção. Com ela, nas curvas sigmoide e disruptiva com seleção natural ligada,
o traço se afasta tanto do ótimo ecológico que a viabilidade desaba para todos
ao mesmo tempo.

```{r censo}
if (ok(co_ns)) {
  celula <- c("tipo_selecao", "sigma_p_init", "sigma_z_init",
              "encounters_n", "k_fixo", "selecao_natural", "replica")
  co_ns %>%
    group_by(across(all_of(celula))) %>%
    summarise(censo_min = min(n_machos_surv), .groups = "drop") %>%
    group_by(encounters_n, k_fixo) %>%
    summarise(`células curtas (%)` = round(100 * mean(censo_min < 200), 1),
              `censo mínimo` = min(censo_min), .groups = "drop") %>%
    arrange(encounters_n, k_fixo) %>%
    rename(A_max = encounters_n, k = k_fixo) %>% kable()
}
```

Com A_max = 10 não há uma única célula afetada. O problema mora na região de
seleção sexual intensa, que é justamente a parte interessante do desenho.

---

## Cota ou teto

::: {.columns}
::: {.column width="50%"}
**Cota**

Sempre 200 adultos, sorteados com peso proporcional à viabilidade.

200 é capacidade de suporte. A seleção decide *quais* machos, nunca *quantos*.
:::
::: {.column width="50%"}
**Teto**

200 é um máximo e a população pode ser menor.

A viabilidade é mortalidade absoluta, e o tamanho populacional é um resultado
do modelo.
:::
:::

Da resposta dependem as células com seleção natural dos Estudos 2 e 4. Tudo o
que foi mostrado até aqui vem do regime sem seleção natural, onde o censo é
sempre 200 por construção.

---

## As outras perguntas em aberto

1. **gamma.** Se ficarmos com o teto, vale afrouxar a viabilidade?
2. **Modularidade.** Louvain sobre a projeção, ou modularidade bipartida?
3. **Centralização.** Sobre todos os nós, ou só sobre os machos?
4. **Paternidade.** Repartida por igual entre os parceiros da fêmea, ou
   proporcional à probabilidade de aceite?
5. **Custo da preferência.** Hoje não existe, e por isso o Estudo 4 fica na
   linha de equilíbrios de Lande por construção.
6. **Piso em zero.** O traço não pode ser negativo, e isso introduz um viés
   pequeno mas mensurável na direção da deriva.

---

## Onde estão as coisas

`NOTA_quatro_estudos.md` tem o desenho e as hipóteses.

`Resultados_Preliminares.Rmd` tem estes resultados com o anexo de todas as
combinações de parâmetros.

`NOTA_coevolucao_primeiros_testes.md` tem o Estudo 4, incluindo o que
descobrimos sobre o próprio modelo pelo caminho.
