---
title: "A seleção sexual apaga a própria estrutura"
subtitle: "Estudo 4, para a conversa com o pessoal de redes"
author: "Solimary García Hernández"
date: "`r format(Sys.Date(), '%d de %B de %Y')`"
output:
  html_document:
    theme: flatly
    toc: true
    toc_float: true
    self_contained: true
---

```{r setup, include=FALSE}
knitr::opts_chunk$set(echo = FALSE, message = FALSE, warning = FALSE,
                      fig.align = "center", fig.retina = 1, dpi = 100)
suppressPackageStartupMessages({ library(dplyr); library(tidyr); library(ggplot2); library(knitr) })
source("10_Figuras_conceituais.R")

cores_4  <- c("uniform"="gray55","gaussian"="#E6B800","sigmoid"="#3BA273","u-shaped"="#9932CC")
labels_4 <- c("uniform"="Aleatória","gaussian"="Gaussiana","sigmoid"="Sigmoide","u-shaped"="Disruptiva")

carregar <- function(paths) {
  hit <- paths[file.exists(paths)]
  if (!length(hit)) return(NULL)
  o <- readRDS(hit[1])
  if (is.data.frame(o)) o else bind_rows(o[!vapply(o, is.null, logical(1))])
}
co <- carregar(c("Resultados_Artigo/Fase_Coevolucao/Dados/resultados_Coevolucao_genica_neAdulto_sem_completo.rds",
                 "Resultados_Artigo/Fase_Coevolucao/Dados/resultados_Coevolucao_genica_completo.rds"))
ok <- function(x) !is.null(x) && nrow(x) > 0
```

## O sistema, em três frases

Uma população de 200 machos e 200 fêmeas, gerações discretas. Cada macho tem um
traço `z`; cada fêmea tem um pico de preferência `p` e uma exigência `s`, e
aceita um macho com probabilidade que depende de quão bem `z` casa com `p`.

Testamos quatro regras de emparejamento: **aleatória** (aceita metade dos
machos, sem discriminar), **gaussiana** (prefere quem se parece com o seu
pico), **sigmoide** (quanto maior `z`, melhor) e **disruptiva** (prefere quem
difere do seu pico).

Neste estudo as duas características são herdáveis e evoluem juntas ao longo de
100 gerações. Cada geração produz uma rede bipartida de acasalamentos, e é ela
que medimos.

### Três palavras que vão aparecer

**Célula:** uma combinação de parâmetros do desenho (regra de escolha, dispersão
inicial do traço, dispersão inicial da preferência, quantos machos a fêmea
avalia, quantos aceita). Cada célula rodou 20 vezes, e essas 20 são as
*réplicas*. Quando digo "a réplica mais próxima da média", é a média daquelas
20.

**Is (oportunidade de seleção sexual):** a variância no número de parceiras
entre os machos, dividida pela média ao quadrado. Zero quer dizer que todos
acasalam igual; quanto maior, mais desigual é o sucesso.

**Ne (tamanho efetivo da população):** o tamanho que uma população ideal
precisaria ter para derivar tanto quanto esta. Se uns poucos machos deixam
quase todos os filhos, o Ne fica muito abaixo do número de indivíduos.

---

## O resultado, em uma figura {.tabset}

Cada aba compara uma regra com a **aleatória**, que é o controle sem escolha.
Em cada linha, a rede da **geração 1** contra a da **geração 100**, da mesma
réplica.

A geração 1 é a rede antes de qualquer resposta evolutiva, então o estudo traz
o seu próprio controle: não é preciso acreditar em nenhum experimento que não
esteja aqui.

Nos rótulos, **modularidade** é o quanto a rede se divide em grupos que
acasalam preferencialmente entre si, e **centralização** é o quanto os
acasalamentos se concentram em poucos indivíduos.

### Sigmoide

```{r fig-sigmoid, fig.width=11, fig.height=10}
figura_estrutura_se_apaga(curvas = c("sigmoid", "uniform"))
```

Na geração 1, uns poucos machos levam quase todas as fêmeas e mais de cem ficam
sem acasalar (os cinzas). Na geração 100 a rede tem **os mesmos números que o
controle aleatório**: modularidade 0.44 contra 0.44, centralização 0.013 contra
0.015.

E a variância do traço quase não se mexeu. Não é perda de variação: é a média
do traço saindo da faixa em que a preferência distingue. A distância entre
`zbar` e `pbar` passa de 0 para mais de 20, e a sigmoide satura.

### Gaussiana

```{r fig-gaussian, fig.width=11, fig.height=10}
figura_estrutura_se_apaga(curvas = c("gaussian", "uniform"))
```

### Disruptiva

```{r fig-ushaped, fig.width=11, fig.height=10}
figura_estrutura_se_apaga(curvas = c("u-shaped", "uniform"))
```

### Aleatória sozinha

O controle, visto de perto. Nada se move entre a geração 1 e a 100: é a régua
contra a qual as outras três se leem.

```{r fig-uniform, fig.width=11, fig.height=5.5}
figura_estrutura_se_apaga(curvas = "uniform")
```

---

## A mesma coisa, ao longo das gerações

```{r trajetoria, fig.width=11, fig.height=5}
if (ok(co)) {
  tr <- co %>% filter(!selecao_natural) %>%
    group_by(tipo_selecao, generation) %>%
    summarise(`oportunidade de seleção sexual (Is)` = mean(I_s, na.rm = TRUE),
              `distância entre traço e preferência` = mean(zbar_pop - pbar_pop),
              `tamanho efetivo (Ne)` = mean(Ne, na.rm = TRUE),
              .groups = "drop") %>%
    pivot_longer(-c(tipo_selecao, generation))
  ggplot(tr, aes(generation, value, color = tipo_selecao)) +
    geom_line(linewidth = 1.1) +
    facet_wrap(~name, scales = "free_y") +
    scale_color_manual(values = cores_4, labels = labels_4, name = NULL) +
    labs(subtitle = "Média sobre todas as células sem seleção natural. Censo de 400 adultos.",
         x = "geração", y = NULL) +
    theme_light(base_size = 12) + theme(legend.position = "top")
}
```

O `Is` cai enquanto a distância entre traço e preferência cresce: são a mesma
coisa vista de dois ângulos. Quando a média do traço se afasta demais do pico
médio de preferência, a regra de escolha satura e deixa de distinguir uns
machos dos outros.

E o painel do `Ne` mostra que isso não é só topologia. Enquanto a seleção
sexual está viva, ela reduz o tamanho efetivo da população quase à metade do
censo; quando o traço escapa, a população volta ao seu tamanho de censo. A
seleção sexual, aqui, é uma força demográfica transitória.

---

## Duas maneiras diferentes de gerar estrutura

O **desequilíbrio de ligamento** é a diferença entre a variância total do traço
na população e a variância *génica*, que é a que a segregação transmite. É o
excesso de variância que o emparejamento não aleatório empilha, e some quando o
emparejamento é aleatório.

```{r ld}
if (ok(co)) {
  co %>% filter(generation == max(generation), !selecao_natural) %>%
    group_by(tipo_selecao) %>%
    summarise(`var total` = round(mean(varz_pop), 2),
              `var génica` = round(mean(var_genica_z), 2),
              `desequilíbrio` = round(mean(varz_pop - var_genica_z), 2),
              `cor(z,p)` = round(mean(cor_zp), 2), .groups = "drop") %>%
    mutate(tipo_selecao = labels_4[tipo_selecao]) %>%
    rename(regra = tipo_selecao) %>%
    kable(caption = "Geração 100, média sobre todas as células sem seleção natural.")
}
```

A **gaussiana** é a única que acopla as duas características: emparejamento
assortativo, desequilíbrio de ligamento, correlação entre traço e preferência.

A **sigmoide** dá exatamente o mesmo desequilíbrio que a aleatória, ou seja
nenhum. Todas as fêmeas querem a mesma coisa independentemente do seu próprio
pico, então o emparejamento é direcional mas não assortativo. Ela produz fuga
do traço sem acoplamento.

E a **disruptiva** chega ao mesmo apagamento que a sigmoide por outro caminho:
não desloca a média, alarga a distribuição do traço até que toda fêmea encontre
machos distantes do seu pico.

---

## O que eu queria perguntar a vocês

**1. Métricas entre redes de tamanhos e densidades diferentes.** No nosso
desenho a densidade varia por um fator de doze (de 0.008 a 0.1), porque o
número de parceiros por fêmea vai de 5 a 20. Medimos quanto disso contamina
cada métrica, controlando por tamanho e densidade:

```{r r2}
tibble(
  `métrica` = c("modularidade", "centralização", "Is", "aninhamento (NODF)"),
  `R² só da regra de escolha` = c(0.443, 0.247, 0.177, 0.019),
  `R² parcial, controlando tamanho e densidade` = c(0.464, 0.259, 0.181, 0.039)
) %>% kable(caption = "Estudo 1 (uma geração, sem evolução), 70.560 redes.")
```

Três aguentam. O **aninhamento não**: a regra de escolha explica 2% da sua
variação e a densidade explica 45%. Como vocês lidam com isso? Vale a pena
reportar a métrica relativa a um modelo nulo que preserve a sequência de graus,
em vez do valor cru?

**2. Duas métricas de concentração que se contradizem.** Numa mesma rede, ao
mudar o censo de machos de 38 para 200, a centralização cai de 0.59 para 0.19 e
o `Is` sobe de 0.50 para 6.95. Achamos que é a normalização pelo tamanho da
rede. Qual das duas vocês reportariam?

**3. Modularidade bipartida.** Usamos Louvain sobre a projeção unimodal porque
`computeModules` bipartido leva segundos por rede e temos dezenas de milhares.
É defensável? Há algo intermediário?

---

## Onde estão as coisas

O motor é `Fase_Coevolucao.R`; a leitura dos resultados,
`03_analise_coevolucao.R`; e as figuras, `10_Figuras_conceituais.R`. O relato de
como o modelo foi construído, incluindo os erros que consertamos pelo caminho,
está em `NOTA_coevolucao_primeiros_testes.md`.
