---
title: "Co-evolução de traço e preferência"
subtitle: "Estudo 4, notas para a conversa no laboratório"
author: "Solimary García Hernández"
date: "`r format(Sys.Date(), '%d de %B de %Y')`"
output:
  html_document:
    theme: flatly
    toc: true
    toc_float: true
    self_contained: true
---

```{r setup, include=FALSE}
knitr::opts_chunk$set(echo = FALSE, message = FALSE, warning = FALSE,
                      fig.align = "center", fig.retina = 1, dpi = 100)
suppressPackageStartupMessages({ library(dplyr); library(tidyr); library(ggplot2); library(knitr) })
source("10_Figuras_conceituais.R")

cores_4  <- c("uniform"="gray55","gaussian"="#E6B800","sigmoid"="#3BA273","u-shaped"="#9932CC")
labels_4 <- c("uniform"="Aleatória","gaussian"="Gaussiana","sigmoid"="Sigmoide","u-shaped"="Disruptiva")

# tipo_selecao vem como texto, e sem isto o ggplot e o kable ordenam em
# alfabético: gaussian, sigmoid, u-shaped, uniform. A aleatória é o controle e
# tem de vir primeiro, na mesma ordem das abas e da lista lá de cima.
ORDEM_CURVAS  <- names(labels_4)
ordenar_curva <- function(x) factor(as.character(x), levels = ORDEM_CURVAS)

carregar <- function(paths) {
  hit <- paths[file.exists(paths)]
  if (!length(hit)) return(NULL)
  o <- readRDS(hit[1])
  if (is.data.frame(o)) o else bind_rows(o[!vapply(o, is.null, logical(1))])
}
co <- carregar(c("Resultados_Artigo/Fase_Coevolucao/Dados/resultados_Coevolucao_genica_neAdulto_sem_completo.rds",
                 "Resultados_Artigo/Fase_Coevolucao/Dados/resultados_Coevolucao_genica_completo.rds"))
ok <- function(x) !is.null(x) && nrow(x) > 0
```

## O modelo

Uma população de 200 machos e 200 fêmeas, gerações discretas. Cada macho tem um
traço `z`; cada fêmea tem um pico de preferência `p` e uma exigência `s`, e
aceita um macho com probabilidade que depende de quão bem `z` casa com `p`.

São quatro regras de acasalamento. `P` é a probabilidade de a fêmea aceitar o
macho, e as quatro partem do mesmo pico médio, de modo que o que difere entre
elas é a geometria da regra e não as fêmeas quererem coisas diferentes em
média. Cada uma leva daqui em diante a cor que tem nas figuras:

- <span style="color:#8a8a8a;font-weight:bold">aleatória</span> (nula): `P = 0.5`, constante. Aceita qualquer macho com a
  mesma probabilidade, então aqui não existe seleção sexual e qualquer mudança
  no traço é deriva. É o controle.
- <span style="color:#E6B800;font-weight:bold">gaussiana</span> (estabilizadora): `P = exp(-s (z - p)^2)`. Aceita machos
  cujo traço está perto do seu pico, e rejeita tanto os muito maiores quanto os
  muito menores.
- <span style="color:#3BA273;font-weight:bold">sigmoide</span> (direcional): `P = 1 / (1 + exp(-s (z - p)))`. Aceita
  machos cujo traço supera o seu pico, e quanto mais o supera, mais provável é
  o aceite.
- <span style="color:#9932CC;font-weight:bold">disruptiva</span> (u-shaped): `P = 1 - exp(-s (z - p)^2)`. Evita machos
  parecidos com o seu pico e aceita os que estão distantes dele, para mais ou
  para menos.

As duas características são herdáveis e evoluem juntas ao longo de 100
gerações. Cada geração produz uma rede bipartida de acasalamentos, e é ela que
medimos.

### O desenho, e o que este documento mostra

O Estudo 4 cruza seis fatores. Todo número deste documento vem de algum ponto
desta grade, e vale ter a grade à vista para saber de qual:

| fator | níveis |
|---|---|
| regra de escolha | aleatória, gaussiana, sigmoide, disruptiva |
| σp inicial, dispersão da preferência na geração 1 | 0.5, 1.0, 2.0 |
| σz inicial, dispersão do traço na geração 1 | 0.5, 1.0, 2.0 |
| A_max, quantos machos cada fêmea avalia | 200, 40, 10 |
| k, com quantos ela pode acasalar | 5, 10, 20 |
| seleção natural sobre o traço | ligada, desligada |

Os três últimos são os fatores ecológicos, e são os mesmos nos quatro estudos:

- *A_max*: quantos machos distintos cada fêmea consegue avaliar antes de
  decidir. É o custo ecológico de procurar parceiro. O nível 200 é a condição
  de saturação, ou seja "sem restrição de busca", e não um terceiro ponto
  equidistante do gradiente.
- *k*: com quantos parceiros ela pode acasalar. É um teto e não uma cota. Pela
  regra atual, best-of-n, a fêmea avalia os A_max machos, todos, e só então
  fica com os k melhores entre os que aceitou, então quantos parceiros
  realmente consegue depende também da taxa de aceite da curva.
- *Seleção natural*: viabilidade sobre o traço do macho,
  `V = exp(-gamma (z - phi)^2)` com `gamma = 0.2` e `phi = 5`, ligada ou
  desligada. Penaliza os machos cujo traço se afasta do ótimo ecológico `phi`,
  que é o mesmo valor 5 em que as duas características começam. Age só sobre os
  machos e só sobre o traço, nunca sobre a preferência.

Fixada a regra de escolha e o regime de seleção natural, sobram 3 x 3 x 3 x 3 =
81 combinações, cada uma rodada 20 vezes. Com as quatro regras, são 6.480
corridas de 100 gerações em cada metade do desenho.

Deste espaço todo, aqui eu olho um canto só: *A_max = 200, k = 5, σp inicial =
1.0, σz inicial = 1.0 e sem seleção natural*. É a condição mais permissiva do
desenho, a fêmea vê todos os machos e fica com os 5 melhores, e é onde a
seleção sexual age com menos coisa competindo com ela. Todas as figuras são
dessa célula, e as tabelas dizem no rodapé se são dela ou de todas as 81.

### Vocabulário

*Célula*: uma combinação concreta dos fatores acima. Cada célula rodou 20
vezes, com sementes diferentes, e essas 20 corridas são as réplicas.

*Réplica mais próxima da média*: a rede que uma figura desenha é uma das 20
réplicas daquela célula, a que tem a modularidade mais perto da média das 20,
reconstruída a partir da semente original.

*zbar* e *pbar*: as duas médias da população, a do traço e a do pico de
preferência.

Vale parar um segundo aqui, porque na co-evolução cada indivíduo carrega os
dois genes mas só usa um. O macho exibe o seu `z` e nunca usa o `p` que
carrega; a fêmea escolhe com o seu `p` e nunca exibe o `z` que carrega. Na hora
de gerar filhotes, os dois transmitem as duas coisas.

Por isso `zbar` soma machos e fêmeas para calcular a média do traço, e `pbar`
faz o mesmo para a preferência: são médias do que a população *carrega*, e não
do que ela mostra. Contar só os machos para `z` e só as fêmeas para `p` daria
praticamente o mesmo, porque as duas características passam pelas duas
linhagens sem viés de sexo.

A distância entre as duas, `zbar - pbar`, é o quanto o macho médio está longe
do que a fêmea média procura. Zero quer dizer que os machos são, em média,
exatamente o que elas preferem. Nas redes ela aparece rotulada como
*machos − fêmeas*, medida sobre os adultos daquela geração, e é praticamente o
mesmo número.

*Is*, oportunidade de seleção sexual: a variância no número de parceiras entre
os machos, dividida pela média ao quadrado. Zero quer dizer que todos acasalam
igual; quanto maior, mais desigual é o sucesso.

*Ne*, tamanho efetivo da população: o tamanho que uma população ideal
precisaria ter para derivar tanto quanto esta. Se uns poucos machos deixam
quase todos os filhos, o Ne fica bem abaixo do número de indivíduos. Aqui o
censo são os 400 adultos, 200 de cada sexo, então Ne = 400 seria uma população
sem nenhuma desigualdade de sucesso reprodutivo.

---

## O que muda entre a geração 1 e a 100 {.tabset}

Uma aba por regra de escolha, e dentro de cada uma a mesma réplica duas vezes:
geração 1 à esquerda, geração 100 à direita. A geração 1 é a rede antes de
qualquer resposta evolutiva, então o controle está dentro da própria figura.

Antes das abas, o que é a rede. Cada geração produz um grafo bipartido: os
quadrados são os machos, os círculos são as fêmeas, e há uma aresta entre dois
deles se acasalaram. Bipartido quer dizer que macho nunca se liga a macho nem
fêmea a fêmea, e a matriz é binária, então um mesmo casal nunca conta duas
vezes. Em cinza claro ficam os que não acasalaram, e sob seleção sexual forte
eles são muitos.

Dessa rede saem os números impressos em cada painel, todos daquela réplica e
não médias:

- *Modularidade*: o quanto a rede se parte em grupos que acasalam
  preferencialmente entre si. As cores dos pontos são as comunidades que o
  algoritmo de Louvain encontrou, ou seja o desenho mostra os módulos que o
  número conta.
- *Centralização*: o quanto os acasalamentos se concentram em poucos
  indivíduos. Uma estrela, com um macho ligado a todas, seria o máximo.
- *Is*: a desigualdade de sucesso entre os machos, definida acima.
- *machos − fêmeas*: a distância entre a média do traço dos machos adultos e a
  média do pico das fêmeas adultas daquela geração.
- *var(z)*: o quanto o traço varia entre os machos daquela geração.

Abaixo da rede vêm três painéis com os indivíduos que a formaram:

1. A curva de aceite de catorze fêmeas sorteadas dessa réplica. O eixo de baixo
   é o traço do macho, e os tracinhos nele são os machos que existiam naquela
   geração. Ver as curvas e os tracinhos juntos diz se as fêmeas ainda têm
   material dentro da faixa em que discriminam.
2. Um ponto por casal: o traço do macho contra o pico da fêmea. A diagonal
   marca onde os dois são iguais, então pontos sobre a diagonal são
   acasalamento assortativo.
3. Quantas parceiras teve cada macho, contra o traço dele. É a matéria-prima do
   Is.

O eixo horizontal é o mesmo nas duas colunas de propósito. Com eixos livres,
uma população em z = 5 e outra em z = 25 sairiam idênticas e a fuga do traço
desapareceria da figura.

### Aleatória

```{r mec-uniform, fig.width=11, fig.height=9}
figura_mecanismo_coevolucao("uniform")
```

Esta aba é a linha de base, e vale abrir primeiro. Com `P = 0.5` para todo
mundo, a fêmea aceita qualquer macho, então não há seleção sexual nenhuma: a
geração 100 sai praticamente igual à geração 1, e o que separa as duas é
deriva. Os números daqui são a referência contra a qual ler as outras três
abas.

### Sigmoide

```{r mec-sigmoid, fig.width=11, fig.height=9}
figura_mecanismo_coevolucao("sigmoid")
```

Na geração 1 uns poucos machos levam quase todas as fêmeas e mais de cem ficam
sem acasalar, os cinzas. Na geração 100 a rede tem os mesmos números da aba
aleatória: modularidade 0.44 contra 0.44, centralização 0.013 contra 0.015.

O painel das curvas mostra por onde isso passou. Os machos correram para a
direita e as curvas de aceite ficaram para trás, sem mudar de forma. E os dois
últimos números dizem qual das duas coisas se moveu: o `var(z)` quase não se
mexe entre as duas gerações, enquanto a distância entre machos e fêmeas passa
de perto de zero para dezenas. Ou seja, não é perda de variação, é deslocamento
da média. Se isso basta para explicar o apagamento, ou se falta alguma coisa, é
uma das perguntas que trago.

### Gaussiana

```{r mec-gaussian, fig.width=11, fig.height=9}
figura_mecanismo_coevolucao("gaussian")
```

Aqui não se apaga nada, e é o contraste com a aba anterior. A modularidade se
mantém alta, a rede da geração 100 continua bem diferente da aleatória, e a
distância entre machos e fêmeas fica perto de zero nas duas gerações. No painel
das curvas, os tracinhos continuam por baixo das curvas na geração 100.

Sob a gaussiana cada fêmea quer um macho parecido com o seu *próprio* pico, e
os picos diferem entre elas, o que amarraria traço e preferência e não deixaria
para onde fugir. É a explicação que me parece natural, e queria ouvir se vocês
veem outra.

### Disruptiva

```{r mec-ushaped, fig.width=11, fig.height=9}
figura_mecanismo_coevolucao("u-shaped")
```

A disruptiva também se aproxima da aleatória na geração 100, como a sigmoide,
mas o número que mais se move é outro. A distância entre machos e fêmeas cresce
bem menos do que sob a sigmoide, e quem dispara é o `var(z)`: a distribuição do
traço se alarga. No painel dos casais isso aparece como pontos fugindo da
diagonal para os dois lados.

Uma ressalva, e é o que menos entendo do conjunto. Esta é uma réplica, e as 20
réplicas desta célula vão parar em lugares bem diferentes umas das outras,
muito mais do que nas outras três curvas. A figura das médias mais adiante
mostra isso como uma sombra enorme. Então esta aba ilustra o mecanismo, mas não
representa bem a célula, e é uma das coisas que ainda quero olhar réplica a
réplica.

---

## A estrutura da rede ao longo das gerações

As abas acima são duas fotos da rede, a geração 1 e a 100, e não dizem o que
acontece no meio. Esta figura preenche isso: as quatro métricas de topologia
geração a geração, uma linha por regra de escolha.

Mesma célula das abas, e cada linha é a média das 20 réplicas com a sombra de
um desvio. Cada painel tem a sua escala, porque as quatro métricas vêm em
unidades diferentes.

```{r estrutura, fig.width=12, fig.height=4}
if (ok(co)) {
  METS <- c(Modularity = "modularidade", Centralization = "centralização",
            Nestedness = "aninhamento (NODF)", I_s = "oportunidade (Is)")
  est <- co %>%
    filter(!selecao_natural,
           sigma_p_init == 1.0, sigma_z_init == 1.0,
           encounters_n == 200, k_fixo == 5) %>%
    dplyr::select(tipo_selecao, generation, all_of(names(METS))) %>%
    pivot_longer(all_of(names(METS)), names_to = "met", values_to = "v") %>%
    group_by(tipo_selecao, generation, met) %>%
    summarise(m = mean(v, na.rm = TRUE), s = sd(v, na.rm = TRUE), .groups = "drop") %>%
    mutate(tipo_selecao = ordenar_curva(tipo_selecao),
           met = factor(METS[met], levels = unname(METS)))
  ggplot(est, aes(generation, m, color = tipo_selecao, fill = tipo_selecao)) +
    geom_ribbon(aes(ymin = m - s, ymax = m + s), alpha = 0.13, color = NA) +
    geom_line(linewidth = 1.1) +
    facet_wrap(~met, scales = "free_y", nrow = 1) +
    scale_color_manual(values = cores_4, labels = labels_4, name = NULL) +
    scale_fill_manual(values = cores_4, guide = "none") +
    labs(subtitle = "σp inicial = 1.0 | σz inicial = 1.0 | A_max = 200 | k = 5 | sem seleção natural\nMédia das 20 réplicas, sombra de ±1 desvio. Cada painel com a sua escala.",
         x = "geração", y = NULL) +
    theme_light(base_size = 12) + theme(legend.position = "top")
}
```

A linha cinza da aleatória é a referência em todos os painéis: é a estrutura
que uma rede sem escolha nenhuma produz, com este número de indivíduos e esta
densidade. Onde uma regra encosta nela, a topologia dela deixou de se
distinguir de acasalamento ao acaso.

Vale reparar em quando isso acontece, e não só em se acontece. A conversa que
eu queria ter é sobre esse ponto: uma rede que caminha para o valor da
aleatória ao longo das gerações é um resultado sobre a seleção sexual, ou é o
modelo saindo da faixa em que as curvas de preferência são definidas?

---

## O traço e a preferência ao longo das gerações

A figura acima mostra a rede mudando. Esta mostra a população que a produz, com
`zbar` e `pbar` em separado: por onde anda o traço dos machos e por onde anda a
preferência das fêmeas. Nas redes só aparecia a diferença entre os dois; aqui
dá para ver qual dos dois se mexeu.

Mesma célula e mesma construção, média das 20 réplicas com a sombra de um
desvio. A linha pontilhada horizontal marca 5, que é onde as duas
características começam e onde estaria o ótimo se a seleção natural estivesse
ligada. O eixo vertical é o mesmo nos quatro painéis, senão a fuga do traço sob
a sigmoide não se veria.

Um aviso sobre a cor, porque aqui ela muda de significado. Em todas as outras
figuras a cor é a regra de escolha, com o cinza, o amarelo, o verde e o roxo da
lista lá de cima. Nesta não: a regra de escolha é o painel, e a cor distingue
as duas características, o traço do macho da preferência da fêmea. Por isso as
duas também vão com traço diferente, o traço em linha cheia e a preferência em
tracejado, que é o que se lê primeiro.

Isso importa porque nas curvas em que as duas andam juntas elas ficam
exatamente uma sobre a outra. Onde se vê o tracejado por cima da linha cheia, é
que as duas estão no mesmo lugar.

```{r zp-trajetoria, fig.width=11, fig.height=4}
if (ok(co)) {
  zp <- co %>%
    filter(!selecao_natural,
           sigma_p_init == 1.0, sigma_z_init == 1.0,
           encounters_n == 200, k_fixo == 5) %>%
    group_by(tipo_selecao, generation) %>%
    summarise(z_m = mean(zbar_pop, na.rm = TRUE), z_s = sd(zbar_pop, na.rm = TRUE),
              p_m = mean(pbar_pop, na.rm = TRUE), p_s = sd(pbar_pop, na.rm = TRUE),
              .groups = "drop") %>%
    pivot_longer(-c(tipo_selecao, generation),
                 names_to = c("qual", ".value"), names_sep = "_") %>%
    mutate(tipo_selecao = ordenar_curva(tipo_selecao),
           qual = factor(c(z = "traço do macho (z)",
                           p = "preferência da fêmea (p)")[qual],
                         levels = c("traço do macho (z)",
                                    "preferência da fêmea (p)")))
  cores_zp <- c("traço do macho (z)" = "#2C3E50",
                "preferência da fêmea (p)" = "#C0392B")
  # Sob a gaussiana e sob a aleatória as duas linhas ficam exatamente uma em
  # cima da outra, e uma delas some. Com a preferência tracejada, a
  # sobreposição se vê: sai vermelho picotado sobre azul contínuo.
  ggplot(zp, aes(generation, m, color = qual, fill = qual)) +
    geom_hline(yintercept = 5, linetype = "dotted", color = "gray45") +
    geom_ribbon(aes(ymin = m - s, ymax = m + s), alpha = 0.16, color = NA) +
    geom_line(aes(linetype = qual), linewidth = 1.1) +
    facet_wrap(~tipo_selecao, nrow = 1, labeller = as_labeller(labels_4)) +
    scale_color_manual(values = cores_zp, name = NULL) +
    scale_linetype_manual(values = c("traço do macho (z)" = "solid",
                                     "preferência da fêmea (p)" = "22"),
                          name = NULL) +
    scale_fill_manual(values = cores_zp, guide = "none") +
    labs(subtitle = "σp inicial = 1.0 | σz inicial = 1.0 | A_max = 200 | k = 5 | sem seleção natural\nMédia das 20 réplicas, sombra de ±1 desvio. Pontilhado: o 5 de onde as duas partem.",
         x = "geração", y = NULL) +
    theme_light(base_size = 12) + theme(legend.position = "top")
}
```

Sob a aleatória e sob a gaussiana nenhuma das duas médias sai de 5. Vale
insistir nisso porque é fácil ler errado: que as duas linhas andem coladas aqui
não é o acoplamento entre traço e preferência, é só que nenhum dos dois se
moveu. O acoplamento da gaussiana não está nesta figura, está na correlação
entre indivíduos que a tabela do desequilíbrio mede.

Sob a sigmoide o traço sobe até cerca de 30 e a preferência fica onde estava. É
a distância entre as duas linhas, e é ela que a figura das trajetórias resume
num número só.

Sob a disruptiva o traço também sobe, mas menos, e a sombra fica enorme. As
réplicas vão parar em lugares muito diferentes umas das outras, então a média
entre elas não descreve bem nenhuma. Como o traço é truncado em zero, ele só
tem para onde fugir de um lado, e desconfio que seja isso o que assimetriza o
resultado. É uma das coisas que ainda quero olhar réplica a réplica.

---

## As trajetórias

Tudo até aqui é uma célula do desenho. Esta figura é o contrário: cada linha é
a média das 81 células daquela regra e das 20 réplicas de cada uma, geração a
geração. Serve para ver se a forma das trajetórias se sustenta fora daquele
canto, e não para ler valores exatos, porque as células individuais variam
bastante em torno da média.

```{r trajetoria, fig.width=11, fig.height=5}
if (ok(co)) {
  tr <- co %>% filter(!selecao_natural) %>%
    group_by(tipo_selecao, generation) %>%
    summarise(`oportunidade de seleção sexual (Is)` = mean(I_s, na.rm = TRUE),
              `distância entre traço e preferência` = mean(zbar_pop - pbar_pop),
              `tamanho efetivo (Ne)` = mean(Ne, na.rm = TRUE),
              .groups = "drop") %>%
    pivot_longer(-c(tipo_selecao, generation)) %>%
    mutate(tipo_selecao = ordenar_curva(tipo_selecao))
  ggplot(tr, aes(generation, value, color = tipo_selecao)) +
    geom_line(linewidth = 1.1) +
    facet_wrap(~name, scales = "free_y") +
    scale_color_manual(values = cores_4, labels = labels_4, name = NULL) +
    labs(subtitle = "Média das 81 células de cada regra (todos os sigma iniciais, A_max e k) e das 20 réplicas de cada uma. Sem seleção natural.\nCenso de 400 adultos, então Ne = 400 seria uma população sem desigualdade de sucesso reprodutivo.",
         x = "geração", y = NULL) +
    theme_light(base_size = 12) + theme(legend.position = "top")
}
```

O Is cai enquanto a distância entre traço e preferência cresce, e as duas
curvas se espelham. A leitura que eu daria é que a regra de escolha satura
quando a média do traço sai da faixa em que ela distingue, mas é leitura minha:
vocês leriam assim?

O Ne acompanha o Is. Enquanto o Is está alto o tamanho efetivo fica perto da
metade do censo, e quando o traço escapa ele volta ao valor de censo. Faz
sentido chamar isso de força demográfica transitória, ou é ler demais numa
média sobre células?

---

## Desequilíbrio de ligamento

O motor guarda duas variâncias do traço. A *total* é a que a população exibe, e
é a que se mediria olhando os indivíduos. A *génica* é a que a segregação
transmite aos filhotes. A diferença entre as duas é o desequilíbrio de
ligamento: o excesso de variância que o acasalamento não aleatório empilha sem
que exista genótipo novo por trás. Vale zero quando o acasalamento é aleatório.

A tabela abaixo é da mesma célula das figuras, na geração 100, e cada valor é a
média das 20 réplicas com o desvio entre elas.

```{r ld-celula}
if (ok(co)) {
  G <- max(co$generation, na.rm = TRUE)
  ld <- co %>%
    filter(generation == G, !selecao_natural) %>%
    mutate(desequilibrio = varz_pop - var_genica_z)

  mm <- function(x) sprintf("%.2f ± %.2f", mean(x, na.rm = TRUE), sd(x, na.rm = TRUE))
  ld %>%
    filter(sigma_p_init == 1.0, sigma_z_init == 1.0,
           encounters_n == 200, k_fixo == 5) %>%
    group_by(tipo_selecao) %>%
    summarise(`réplicas` = n(),
              `var total` = mm(varz_pop),
              `var génica` = mm(var_genica_z),
              `desequilíbrio` = mm(desequilibrio),
              `cor(z,p)` = mm(cor_zp), .groups = "drop") %>%
    arrange(ordenar_curva(tipo_selecao)) %>%
    mutate(tipo_selecao = labels_4[tipo_selecao]) %>%
    rename(regra = tipo_selecao) %>%
    kable(caption = "Uma célula só: σp inicial = 1.0, σz inicial = 1.0, A_max = 200, k = 5, sem seleção natural, geração 100. Média ± desvio entre as réplicas.")
}
```

E esta diz se aquela célula é representativa. Cada uma das 81 células de uma
regra tem a sua média de desequilíbrio; o que está aqui é a mediana e os
extremos dessas 81:

```{r ld-todas}
if (ok(co)) {
  ld %>%
    group_by(tipo_selecao, sigma_p_init, sigma_z_init, encounters_n, k_fixo) %>%
    summarise(d = mean(desequilibrio, na.rm = TRUE), .groups = "drop") %>%
    group_by(tipo_selecao) %>%
    summarise(`células` = n(),
              `mediana` = round(median(d), 2),
              `mínimo` = round(min(d), 2),
              `máximo` = round(max(d), 2), .groups = "drop") %>%
    arrange(ordenar_curva(tipo_selecao)) %>%
    mutate(tipo_selecao = labels_4[tipo_selecao]) %>%
    rename(regra = tipo_selecao) %>%
    kable(caption = "Desequilíbrio de ligamento na geração 100, célula por célula, sem seleção natural. Uma célula é uma combinação de σp inicial, σz inicial, A_max e k, e a sua média é sobre as 20 réplicas.")
}
```

A gaussiana é a única com desequilíbrio e correlação entre traço e preferência.
A sigmoide dá o mesmo desequilíbrio que a aleatória, ou seja nenhum, apesar de
ser a curva em que o traço mais se move.

Sob a sigmoide todas as fêmeas querem a mesma coisa independentemente do seu
próprio pico, então o acasalamento seria direcional mas não assortativo, e
haveria fuga do traço *sem* acoplamento. A disruptiva chegaria ao mesmo
apagamento por outro caminho, alargando a distribuição do traço em vez de
deslocar a média.

São as duas leituras que eu tenho, e é sobre elas que queria a opinião de
vocês.

---

## Perguntas

As três perguntas usam números de fora do Estudo 4, e digo de onde vem cada
um. São problemas de método que atravessam os quatro estudos, e é sobre eles
que vocês sabem mais do que eu.

### Métricas entre redes de tamanhos e densidades diferentes

Estes números são do Estudo 1, o controle sem evolução, que cruza a grade
inteira numa geração só e por isso dá a melhor amostra de redes. A densidade
varia por um fator de doze, de 0.008 a 0.1, porque o número de parceiros por
fêmea vai de 5 a 20. Medimos quanto disso contamina cada métrica, controlando
por tamanho e densidade:

```{r r2}
tibble(
  `métrica` = c("modularidade", "centralização", "Is", "aninhamento (NODF)"),
  `R² só da regra de escolha` = c(0.443, 0.247, 0.177, 0.019),
  `R² parcial, controlando tamanho e densidade` = c(0.464, 0.259, 0.181, 0.039)
) %>% kable(caption = "Estudo 1 (uma geração, sem evolução), 70.560 redes.")
```

Três aguentam; o aninhamento não. A regra de escolha explica 2% da variação
dele e a densidade explica 45%. Como vocês lidam com isso? Vale reportar a
métrica relativa a um modelo nulo que preserve a sequência de graus, em vez do
valor cru?

### Duas métricas de concentração que se contradizem

Este vem do Estudo 2, das células com seleção natural em que o traço fugiu
tanto do ótimo que quase nenhum macho sobrevivia. Rodamos as mesmas células
duas vezes, com a mesma semente, mudando só como o censo de 200 é imposto, e o
censo de machos passou de 38 para 200. Nas mesmas células a centralização cai
de 0.59 para 0.19 e o Is sobe de 0.50 para 6.95. Suspeito que seja a
normalização pelo tamanho da rede. Qual das duas vocês reportariam?

### Modularidade bipartida

Usamos Louvain sobre a projeção unimodal porque `computeModules` bipartido leva
segundos por rede e temos dezenas de milhares. É defensável? Há algo
intermediário?

---

## Arquivos

O motor do Estudo 4 é `Fase_Coevolucao.R` e a leitura dos resultados é
`03_analise_coevolucao.R`. As figuras saem de `10_Figuras_conceituais.R`, e as
redes que elas desenham são recuperadas por `11_Rede_Representativa.R`, que
reconstrói a réplica a partir da semente original e confere que a métrica
reproduzida bate com a guardada.

O desenho dos quatro estudos está em `NOTA_quatro_estudos.md`. Como este modelo
foi construído, incluindo os erros que consertamos pelo caminho, está em
`NOTA_coevolucao_primeiros_testes.md`. A comparação dos dois regimes de censo,
de onde saem os números da segunda pergunta, está em
`NOTA_teto_contra_cota.md`.
