---
title: "Co-evolução de traço e preferência"
subtitle: "Estudo 4, notas para a conversa no laboratório"
author: "Solimary García Hernández"
date: "`r format(Sys.Date(), '%d de %B de %Y')`"
output:
  html_document:
    theme: flatly
    toc: true
    toc_float: true
    self_contained: true
---

```{r setup, include=FALSE}
knitr::opts_chunk$set(echo = FALSE, message = FALSE, warning = FALSE,
                      fig.align = "center", fig.retina = 1, dpi = 100)
suppressPackageStartupMessages({ library(dplyr); library(tidyr); library(ggplot2); library(knitr) })
source("10_Figuras_conceituais.R")

cores_4  <- c("uniform"="gray55","gaussian"="#E6B800","sigmoid"="#3BA273","u-shaped"="#9932CC")
labels_4 <- c("uniform"="Aleatória","gaussian"="Gaussiana","sigmoid"="Sigmoide","u-shaped"="Disruptiva")

carregar <- function(paths) {
  hit <- paths[file.exists(paths)]
  if (!length(hit)) return(NULL)
  o <- readRDS(hit[1])
  if (is.data.frame(o)) o else bind_rows(o[!vapply(o, is.null, logical(1))])
}
co <- carregar(c("Resultados_Artigo/Fase_Coevolucao/Dados/resultados_Coevolucao_genica_neAdulto_sem_completo.rds",
                 "Resultados_Artigo/Fase_Coevolucao/Dados/resultados_Coevolucao_genica_completo.rds"))
ok <- function(x) !is.null(x) && nrow(x) > 0
```

## O modelo

Uma população de 200 machos e 200 fêmeas, gerações discretas. Cada macho tem um
traço `z`; cada fêmea tem um pico de preferência `p` e uma exigência `s`, e
aceita um macho com probabilidade que depende de quão bem `z` casa com `p`.

São quatro regras de acasalamento. `P` é a probabilidade de a fêmea aceitar o
macho, e as quatro partem do mesmo pico médio, de modo que o que difere entre
elas é a geometria da regra e não as fêmeas quererem coisas diferentes em
média. Cada uma leva daqui em diante a cor que tem nas figuras:

- <span style="color:#8a8a8a;font-weight:bold">aleatória</span> (nula): `P = 0.5`, constante. Aceita qualquer macho com a
  mesma probabilidade, então aqui não existe seleção sexual e qualquer mudança
  no traço é deriva. É o controle.
- <span style="color:#E6B800;font-weight:bold">gaussiana</span> (estabilizadora): `P = exp(-s (z - p)^2)`. Aceita machos
  cujo traço está perto do seu pico, e rejeita tanto os muito maiores quanto os
  muito menores.
- <span style="color:#3BA273;font-weight:bold">sigmoide</span> (direcional): `P = 1 / (1 + exp(-s (z - p)))`. Aceita
  machos cujo traço supera o seu pico, e quanto mais o supera, mais provável é
  o aceite.
- <span style="color:#9932CC;font-weight:bold">disruptiva</span> (u-shaped): `P = 1 - exp(-s (z - p)^2)`. Evita machos
  parecidos com o seu pico e aceita os que estão distantes dele, para mais ou
  para menos.

As duas características são herdáveis e evoluem juntas ao longo de 100
gerações. Cada geração produz uma rede bipartida de acasalamentos, e é ela que
medimos.

### O desenho, e o que este documento mostra

O Estudo 4 cruza seis fatores. Todo número deste documento vem de algum ponto
desta grade, e vale ter a grade à vista para saber de qual:

| fator | níveis |
|---|---|
| regra de escolha | aleatória, gaussiana, sigmoide, disruptiva |
| σp inicial, dispersão da preferência na geração 1 | 0.5, 1.0, 2.0 |
| σz inicial, dispersão do traço na geração 1 | 0.5, 1.0, 2.0 |
| A_max, quantos machos cada fêmea avalia | 200, 40, 10 |
| k, com quantos ela pode acasalar | 5, 10, 20 |
| seleção natural sobre o traço | ligada, desligada |

Os três últimos são os fatores ecológicos, e são os mesmos nos quatro estudos:

- *A_max*: quantos machos distintos cada fêmea consegue avaliar antes de
  decidir. É o custo ecológico de procurar parceiro. O nível 200 é a condição
  de saturação, ou seja "sem restrição de busca", e não um terceiro ponto
  equidistante do gradiente.
- *k*: com quantos parceiros ela pode acasalar. É um teto e não uma cota. Pela
  regra atual, best-of-n, a fêmea avalia os A_max machos, todos, e só então
  fica com os k melhores entre os que aceitou, então quantos parceiros
  realmente consegue depende também da taxa de aceite da curva.
- *Seleção natural*: viabilidade sobre o traço do macho,
  `V = exp(-gamma (z - phi)^2)` com `gamma = 0.2` e `phi = 5`, ligada ou
  desligada. Penaliza os machos cujo traço se afasta do ótimo ecológico `phi`,
  que é o mesmo valor 5 em que as duas características começam. Age só sobre os
  machos e só sobre o traço, nunca sobre a preferência.

Fixada a regra de escolha e o regime de seleção natural, sobram 3 x 3 x 3 x 3 =
81 combinações, cada uma rodada 20 vezes. Com as quatro regras, são 6.480
corridas de 100 gerações em cada metade do desenho.

Deste espaço todo, aqui eu olho um canto só: *A_max = 200, k = 5, σp inicial =
1.0, σz inicial = 1.0 e sem seleção natural*. É a condição mais permissiva do
desenho, a fêmea vê todos os machos e fica com os 5 melhores, e é onde a
seleção sexual age com menos coisa competindo com ela. Todas as figuras são
dessa célula, e as tabelas dizem no rodapé se são dela ou de todas as 81.

### Vocabulário

*Célula*: uma combinação concreta dos fatores acima. Cada célula rodou 20
vezes, com sementes diferentes, e essas 20 corridas são as réplicas.

*Réplica mais próxima da média*: a rede que uma figura desenha é uma das 20
réplicas daquela célula, a que tem a modularidade mais perto da média das 20,
reconstruída a partir da semente original.

*zbar* e *pbar*: a média do traço e a média do pico de preferência na população
inteira, machos e fêmeas juntos, porque os dois sexos carregam as duas
características e só expressam uma delas.

*Is*, oportunidade de seleção sexual: a variância no número de parceiras entre
os machos, dividida pela média ao quadrado. Zero quer dizer que todos acasalam
igual; quanto maior, mais desigual é o sucesso.

*Ne*, tamanho efetivo da população: o tamanho que uma população ideal
precisaria ter para derivar tanto quanto esta. Se uns poucos machos deixam
quase todos os filhos, o Ne fica bem abaixo do número de indivíduos. Aqui o
censo são os 400 adultos, 200 de cada sexo, então Ne = 400 seria uma população
sem nenhuma desigualdade de sucesso reprodutivo.

---

## A rede na geração 1 e na geração 100 {.tabset}

Cada aba compara uma regra com a aleatória, que é o controle sem escolha. São
quatro redes: em cima a regra que dá nome à aba, embaixo a aleatória, e as duas
colunas são a geração 1 à esquerda e a geração 100 à direita. Cada linha
acompanha uma réplica só, a mesma nas duas gerações.

A geração 1 é a rede antes de qualquer resposta evolutiva, então o controle
está dentro do próprio estudo, e não numa rodada à parte.

Os números impressos em cada rede são os daquela réplica, e não médias.
*Modularidade* é o quanto a rede se divide em grupos que acasalam
preferencialmente entre si, e *centralização* é o quanto os acasalamentos se
concentram em poucos indivíduos.

### Sigmoide

```{r fig-sigmoid, fig.width=11, fig.height=10}
figura_estrutura_se_apaga(curvas = c("sigmoid", "uniform"))
```

Na geração 1 uns poucos machos levam quase todas as fêmeas, e mais de cem ficam
sem acasalar (os cinzas). Na geração 100 a rede desta réplica tem os mesmos
números que a réplica da aleatória embaixo: modularidade 0.44 contra 0.44,
centralização 0.013 contra 0.015.

Os outros dois números impressos, `var(z)` e `zbar - pbar`, são desta mesma
réplica: a variância do traço quase não se mexe entre as duas gerações,
enquanto a distância entre traço e preferência passa de zero para mais de
vinte. Ou seja, não é perda de variação, é deslocamento da média. Se isso basta
para explicar o apagamento, ou se falta alguma coisa, é uma das perguntas que
trago.

### Gaussiana

```{r fig-gaussian, fig.width=11, fig.height=10}
figura_estrutura_se_apaga(curvas = c("gaussian", "uniform"))
```

Aqui não se apaga nada, e é o contraste com a aba anterior. A modularidade se
mantém alta e a rede da geração 100 continua bem diferente da aleatória
embaixo. A distância entre traço e preferência fica em zero nas duas gerações.

Sob a gaussiana cada fêmea quer um macho parecido com o seu *próprio* pico, e
os picos diferem entre elas, o que amarraria traço e preferência e não deixaria
para onde fugir. É a explicação que me parece natural, e queria ouvir se vocês
veem outra.

### Disruptiva

```{r fig-ushaped, fig.width=11, fig.height=10}
figura_estrutura_se_apaga(curvas = c("u-shaped", "uniform"))
```

A disruptiva chega perto da aleatória na geração 100, como a sigmoide, mas o
número que se move é outro. Aqui `zbar - pbar` fica pequeno e quem cresce é o
`var(z)`: a distribuição do traço se alarga em vez de a média se deslocar.

---

## Os indivíduos por trás da rede {.tabset}

A figura anterior mostra a rede; esta mostra quem a formou. É a mesma célula, a
mesma réplica e as mesmas duas gerações, agora com os indivíduos à vista. Duas
colunas, geração 1 à esquerda e geração 100 à direita, e quatro linhas em cada
uma:

1. A rede, a mesma da figura anterior, para servir de referência.
2. A curva de aceite de catorze fêmeas sorteadas dessa réplica. O eixo de baixo
   é o traço do macho, e os tracinhos nele são os machos que existiam naquela
   geração.
3. Um ponto por casal: o traço do macho contra o pico da fêmea. A diagonal
   marca onde os dois são iguais, então pontos sobre a diagonal são
   acasalamento assortativo.
4. Quantas parceiras teve cada macho, contra o traço dele.

O eixo horizontal é o mesmo nas duas colunas de propósito. Com eixos livres,
uma população em z = 5 e outra em z = 25 sairiam idênticas e a fuga do traço
desapareceria da figura.

O que muda entre as abas é só a regra de escolha. A aba que abre é a aleatória,
para servir de linha de base: com P = 0.5 para todo mundo, a geração 100 sai
praticamente igual à geração 1. Na sigmoide, a comparação para fazer é entre os
tracinhos e as curvas na geração 100: os machos correram para a direita e as
curvas ficaram para trás, sem mudar de forma.

### Aleatória

```{r mec-uniform, fig.width=11, fig.height=9}
figura_mecanismo_coevolucao("uniform")
```

### Sigmoide

```{r mec-sigmoid, fig.width=11, fig.height=9}
figura_mecanismo_coevolucao("sigmoid")
```

### Gaussiana

```{r mec-gaussian, fig.width=11, fig.height=9}
figura_mecanismo_coevolucao("gaussian")
```

### Disruptiva

```{r mec-ushaped, fig.width=11, fig.height=9}
figura_mecanismo_coevolucao("u-shaped")
```

---

## O traço e a preferência ao longo das gerações

As figuras anteriores são duas fotos, a geração 1 e a 100. Esta é o filme
inteiro, e mostra as duas médias em separado: onde está o traço dos machos e
onde está o pico de preferência das fêmeas, geração a geração.

É a mesma célula das figuras anteriores, e cada linha é a média das 20
réplicas, com a sombra de um desvio. A linha pontilhada marca 5, que é onde as
duas características começam e onde estaria o ótimo se a seleção natural
estivesse ligada. O eixo vertical é o mesmo nos quatro painéis, senão a fuga do
traço sob a sigmoide não se veria.

```{r zp-trajetoria, fig.width=11, fig.height=4}
if (ok(co)) {
  zp <- co %>%
    filter(!selecao_natural,
           sigma_p_init == 1.0, sigma_z_init == 1.0,
           encounters_n == 200, k_fixo == 5) %>%
    group_by(tipo_selecao, generation) %>%
    summarise(z_m = mean(zbar_pop, na.rm = TRUE), z_s = sd(zbar_pop, na.rm = TRUE),
              p_m = mean(pbar_pop, na.rm = TRUE), p_s = sd(pbar_pop, na.rm = TRUE),
              .groups = "drop") %>%
    pivot_longer(-c(tipo_selecao, generation),
                 names_to = c("qual", ".value"), names_sep = "_") %>%
    mutate(qual = factor(c(z = "traço do macho (z)",
                           p = "preferência da fêmea (p)")[qual],
                         levels = c("traço do macho (z)",
                                    "preferência da fêmea (p)")))
  cores_zp <- c("traço do macho (z)" = "#2C3E50",
                "preferência da fêmea (p)" = "#C0392B")
  ggplot(zp, aes(generation, m, color = qual, fill = qual)) +
    geom_hline(yintercept = 5, linetype = "dotted", color = "gray45") +
    geom_ribbon(aes(ymin = m - s, ymax = m + s), alpha = 0.16, color = NA) +
    geom_line(linewidth = 1.1) +
    facet_wrap(~tipo_selecao, nrow = 1, labeller = as_labeller(labels_4)) +
    scale_color_manual(values = cores_zp, name = NULL) +
    scale_fill_manual(values = cores_zp, guide = "none") +
    labs(subtitle = "σp inicial = 1.0 | σz inicial = 1.0 | A_max = 200 | k = 5 | sem seleção natural\nMédia das 20 réplicas, sombra de ±1 desvio. Pontilhado: o 5 de onde as duas partem.",
         x = "geração", y = NULL) +
    theme_light(base_size = 12) + theme(legend.position = "top")
}
```

Sob a gaussiana as duas linhas andam coladas: a preferência acompanha o traço,
e é isso que a correlação da última tabela mede. Sob a sigmoide o traço sobe e a
preferência fica para trás, e é a distância entre as duas que a figura seguinte
resume num número só.

---

## As trajetórias

A figura de cima é uma célula. Esta é o contrário: cada linha é a média das 81
células daquela regra e das 20 réplicas de cada uma, geração a geração. Serve
para ver a forma da trajetória, não o valor exato, e as células individuais
variam bastante em torno dela.

```{r trajetoria, fig.width=11, fig.height=5}
if (ok(co)) {
  tr <- co %>% filter(!selecao_natural) %>%
    group_by(tipo_selecao, generation) %>%
    summarise(`oportunidade de seleção sexual (Is)` = mean(I_s, na.rm = TRUE),
              `distância entre traço e preferência` = mean(zbar_pop - pbar_pop),
              `tamanho efetivo (Ne)` = mean(Ne, na.rm = TRUE),
              .groups = "drop") %>%
    pivot_longer(-c(tipo_selecao, generation))
  ggplot(tr, aes(generation, value, color = tipo_selecao)) +
    geom_line(linewidth = 1.1) +
    facet_wrap(~name, scales = "free_y") +
    scale_color_manual(values = cores_4, labels = labels_4, name = NULL) +
    labs(subtitle = "Média das 81 células de cada regra (todos os sigma iniciais, A_max e k) e das 20 réplicas de cada uma. Sem seleção natural.\nCenso de 400 adultos, então Ne = 400 seria uma população sem desigualdade de sucesso reprodutivo.",
         x = "geração", y = NULL) +
    theme_light(base_size = 12) + theme(legend.position = "top")
}
```

O Is cai enquanto a distância entre traço e preferência cresce, e as duas
curvas se espelham. A leitura que eu daria é que a regra de escolha satura
quando a média do traço sai da faixa em que ela distingue, mas é leitura minha:
vocês leriam assim?

O Ne acompanha o Is. Enquanto o Is está alto o tamanho efetivo fica perto da
metade do censo, e quando o traço escapa ele volta ao valor de censo. Faz
sentido chamar isso de força demográfica transitória, ou é ler demais numa
média sobre células?

---

## Desequilíbrio de ligamento

O motor guarda duas variâncias do traço. A *total* é a que a população exibe, e
é a que se mediria olhando os indivíduos. A *génica* é a que a segregação
transmite aos filhotes. A diferença entre as duas é o desequilíbrio de
ligamento: o excesso de variância que o acasalamento não aleatório empilha sem
que exista genótipo novo por trás. Vale zero quando o acasalamento é aleatório.

A tabela abaixo é da mesma célula das figuras, na geração 100, e cada valor é a
média das 20 réplicas com o desvio entre elas.

```{r ld-celula}
if (ok(co)) {
  G <- max(co$generation, na.rm = TRUE)
  ld <- co %>%
    filter(generation == G, !selecao_natural) %>%
    mutate(desequilibrio = varz_pop - var_genica_z)

  mm <- function(x) sprintf("%.2f ± %.2f", mean(x, na.rm = TRUE), sd(x, na.rm = TRUE))
  ld %>%
    filter(sigma_p_init == 1.0, sigma_z_init == 1.0,
           encounters_n == 200, k_fixo == 5) %>%
    group_by(tipo_selecao) %>%
    summarise(`réplicas` = n(),
              `var total` = mm(varz_pop),
              `var génica` = mm(var_genica_z),
              `desequilíbrio` = mm(desequilibrio),
              `cor(z,p)` = mm(cor_zp), .groups = "drop") %>%
    mutate(tipo_selecao = labels_4[tipo_selecao]) %>%
    rename(regra = tipo_selecao) %>%
    kable(caption = "Uma célula só: σp inicial = 1.0, σz inicial = 1.0, A_max = 200, k = 5, sem seleção natural, geração 100. Média ± desvio entre as réplicas.")
}
```

E esta diz se aquela célula é representativa. Cada uma das 81 células de uma
regra tem a sua média de desequilíbrio; o que está aqui é a mediana e os
extremos dessas 81:

```{r ld-todas}
if (ok(co)) {
  ld %>%
    group_by(tipo_selecao, sigma_p_init, sigma_z_init, encounters_n, k_fixo) %>%
    summarise(d = mean(desequilibrio, na.rm = TRUE), .groups = "drop") %>%
    group_by(tipo_selecao) %>%
    summarise(`células` = n(),
              `mediana` = round(median(d), 2),
              `mínimo` = round(min(d), 2),
              `máximo` = round(max(d), 2), .groups = "drop") %>%
    mutate(tipo_selecao = labels_4[tipo_selecao]) %>%
    rename(regra = tipo_selecao) %>%
    kable(caption = "Desequilíbrio de ligamento na geração 100, célula por célula, sem seleção natural. Uma célula é uma combinação de σp inicial, σz inicial, A_max e k, e a sua média é sobre as 20 réplicas.")
}
```

A gaussiana é a única com desequilíbrio e correlação entre traço e preferência.
A sigmoide dá o mesmo desequilíbrio que a aleatória, ou seja nenhum, apesar de
ser a curva em que o traço mais se move.

Sob a sigmoide todas as fêmeas querem a mesma coisa independentemente do seu
próprio pico, então o acasalamento seria direcional mas não assortativo, e
haveria fuga do traço *sem* acoplamento. A disruptiva chegaria ao mesmo
apagamento por outro caminho, alargando a distribuição do traço em vez de
deslocar a média.

São as duas leituras que eu tenho, e é sobre elas que queria a opinião de
vocês.

---

## Perguntas

As três perguntas usam números de fora do Estudo 4, e digo de onde vem cada
um. São problemas de método que atravessam os quatro estudos, e é sobre eles
que vocês sabem mais do que eu.

### Métricas entre redes de tamanhos e densidades diferentes

Estes números são do Estudo 1, o controle sem evolução, que cruza a grade
inteira numa geração só e por isso dá a melhor amostra de redes. A densidade
varia por um fator de doze, de 0.008 a 0.1, porque o número de parceiros por
fêmea vai de 5 a 20. Medimos quanto disso contamina cada métrica, controlando
por tamanho e densidade:

```{r r2}
tibble(
  `métrica` = c("modularidade", "centralização", "Is", "aninhamento (NODF)"),
  `R² só da regra de escolha` = c(0.443, 0.247, 0.177, 0.019),
  `R² parcial, controlando tamanho e densidade` = c(0.464, 0.259, 0.181, 0.039)
) %>% kable(caption = "Estudo 1 (uma geração, sem evolução), 70.560 redes.")
```

Três aguentam; o aninhamento não. A regra de escolha explica 2% da variação
dele e a densidade explica 45%. Como vocês lidam com isso? Vale reportar a
métrica relativa a um modelo nulo que preserve a sequência de graus, em vez do
valor cru?

### Duas métricas de concentração que se contradizem

Este vem do Estudo 2, das células com seleção natural em que o traço fugiu
tanto do ótimo que quase nenhum macho sobrevivia. Rodamos as mesmas células
duas vezes, com a mesma semente, mudando só como o censo de 200 é imposto, e o
censo de machos passou de 38 para 200. Nas mesmas células a centralização cai
de 0.59 para 0.19 e o Is sobe de 0.50 para 6.95. Suspeito que seja a
normalização pelo tamanho da rede. Qual das duas vocês reportariam?

### Modularidade bipartida

Usamos Louvain sobre a projeção unimodal porque `computeModules` bipartido leva
segundos por rede e temos dezenas de milhares. É defensável? Há algo
intermediário?

---

## Arquivos

O motor do Estudo 4 é `Fase_Coevolucao.R` e a leitura dos resultados é
`03_analise_coevolucao.R`. As figuras saem de `10_Figuras_conceituais.R`, e as
redes que elas desenham são recuperadas por `11_Rede_Representativa.R`, que
reconstrói a réplica a partir da semente original e confere que a métrica
reproduzida bate com a guardada.

O desenho dos quatro estudos está em `NOTA_quatro_estudos.md`. Como este modelo
foi construído, incluindo os erros que consertamos pelo caminho, está em
`NOTA_coevolucao_primeiros_testes.md`. A comparação dos dois regimes de censo,
de onde saem os números da segunda pergunta, está em
`NOTA_teto_contra_cota.md`.
