---
title: "Co-evolução de traço e preferência"
subtitle: "Estudo 4, notas para a conversa no laboratório"
author: "Solimary García Hernández"
date: "`r format(Sys.Date(), '%d de %B de %Y')`"
output:
  html_document:
    theme: flatly
    toc: true
    toc_float: true
    self_contained: true
---

```{r setup, include=FALSE}
knitr::opts_chunk$set(echo = FALSE, message = FALSE, warning = FALSE,
                      fig.align = "center", fig.retina = 1, dpi = 100)
suppressPackageStartupMessages({ library(dplyr); library(tidyr); library(ggplot2); library(knitr) })
source("10_Figuras_conceituais.R")

cores_4  <- c("uniform"="gray55","gaussian"="#E6B800","sigmoid"="#3BA273","u-shaped"="#9932CC")
labels_4 <- c("uniform"="Aleatória","gaussian"="Gaussiana","sigmoid"="Sigmoide","u-shaped"="Disruptiva")

carregar <- function(paths) {
  hit <- paths[file.exists(paths)]
  if (!length(hit)) return(NULL)
  o <- readRDS(hit[1])
  if (is.data.frame(o)) o else bind_rows(o[!vapply(o, is.null, logical(1))])
}
co <- carregar(c("Resultados_Artigo/Fase_Coevolucao/Dados/resultados_Coevolucao_genica_neAdulto_sem_completo.rds",
                 "Resultados_Artigo/Fase_Coevolucao/Dados/resultados_Coevolucao_genica_completo.rds"))
ok <- function(x) !is.null(x) && nrow(x) > 0
```

## O modelo

Uma população de 200 machos e 200 fêmeas, gerações discretas. Cada macho tem um
traço `z`; cada fêmea tem um pico de preferência `p` e uma exigência `s`, e
aceita um macho com probabilidade que depende de quão bem `z` casa com `p`.

São quatro regras de acasalamento, e cada uma leva daqui em diante a cor que
tem nas figuras:

- <span style="color:#8a8a8a;font-weight:bold">aleatória</span> — aceita metade dos machos, sem discriminar
- <span style="color:#E6B800;font-weight:bold">gaussiana</span> — prefere quem se parece com o seu próprio pico
- <span style="color:#3BA273;font-weight:bold">sigmoide</span> — quanto maior `z`, melhor
- <span style="color:#9932CC;font-weight:bold">disruptiva</span> — prefere quem difere do seu pico

As duas características são herdáveis e evoluem juntas ao longo de 100
gerações. Cada geração produz uma rede bipartida de acasalamentos, e é ela que
medimos.

### Vocabulário

*Célula*: uma combinação de parâmetros do desenho, ou seja regra de escolha,
dispersão inicial do traço, dispersão inicial da preferência, quantos machos a
fêmea avalia e quantos aceita. Cada uma rodou 20 vezes, e essas 20 são as
réplicas. "A réplica mais próxima da média" é a média dessas 20.

*Is*, oportunidade de seleção sexual: a variância no número de parceiras entre
os machos, dividida pela média ao quadrado. Zero quer dizer que todos acasalam
igual; quanto maior, mais desigual é o sucesso.

*Ne*, tamanho efetivo da população: o tamanho que uma população ideal
precisaria ter para derivar tanto quanto esta. Se uns poucos machos deixam
quase todos os filhos, o Ne fica bem abaixo do número de indivíduos.

---

## A rede na geração 1 e na geração 100 {.tabset}

Cada aba compara uma regra com a aleatória, que é o controle sem escolha. Em
cada linha, a mesma réplica na geração 1 e na 100.

A geração 1 é a rede antes de qualquer resposta evolutiva, então o controle
está dentro do próprio estudo.

Nos rótulos, *modularidade* é o quanto a rede se divide em grupos que acasalam
preferencialmente entre si, e *centralização* é o quanto os acasalamentos se
concentram em poucos indivíduos.

### Sigmoide

```{r fig-sigmoid, fig.width=11, fig.height=10}
figura_estrutura_se_apaga(curvas = c("sigmoid", "uniform"))
```

Na geração 1 uns poucos machos levam quase todas as fêmeas, e mais de cem ficam
sem acasalar (os cinzas). Na geração 100 a rede tem *os mesmos números que o
controle aleatório*: modularidade 0.44 contra 0.44, centralização 0.013 contra
0.015.

A variância do traço quase não se mexeu, então não é perda de variação. É a
média do traço saindo da faixa em que a preferência distingue: a distância
entre `zbar` e `pbar` passa de zero para mais de vinte, e a sigmoide satura.

### Gaussiana

```{r fig-gaussian, fig.width=11, fig.height=10}
figura_estrutura_se_apaga(curvas = c("gaussian", "uniform"))
```

Aqui não se apaga nada, e esse é o contraste que dá sentido ao resto. A
modularidade se mantém alta e a rede da geração 100 continua bem diferente do
controle. Sob a gaussiana cada fêmea quer um macho parecido com o seu *próprio*
pico, e os picos diferem entre elas, então traço e preferência andam amarrados:
a distância entre `zbar` e `pbar` fica em zero o tempo todo. Não há para onde
fugir.

### Disruptiva

```{r fig-ushaped, fig.width=11, fig.height=10}
figura_estrutura_se_apaga(curvas = c("u-shaped", "uniform"))
```

---

## Os indivíduos por trás da rede {.tabset}

A figura anterior mostra a rede; esta mostra quem a formou, na mesma réplica e
nas mesmas duas gerações.

Em cima, a curva de aceite de catorze fêmeas sorteadas, com os machos
disponíveis marcados no eixo. Na geração 1 as curvas estão em cima dos machos.
Na 100, sob a sigmoide, os machos correram para a direita e as curvas ficaram
para trás. A preferência não mudou de forma; o material saiu do alcance dela.

No meio, os casais, com a diagonal marcando onde o macho é igual ao pico da
fêmea. Embaixo, quantas parceiras teve cada macho.

O eixo horizontal é o mesmo nas duas colunas de propósito. Com eixos livres,
uma população em z = 5 e outra em z = 25 sairiam idênticas e a fuga do traço
desapareceria da figura.

### Sigmoide

```{r mec-sigmoid, fig.width=11, fig.height=9}
figura_mecanismo_coevolucao("sigmoid")
```

### Gaussiana

```{r mec-gaussian, fig.width=11, fig.height=9}
figura_mecanismo_coevolucao("gaussian")
```

### Disruptiva

```{r mec-ushaped, fig.width=11, fig.height=9}
figura_mecanismo_coevolucao("u-shaped")
```

### Aleatória

```{r mec-uniform, fig.width=11, fig.height=9}
figura_mecanismo_coevolucao("uniform")
```

---

## As trajetórias

```{r trajetoria, fig.width=11, fig.height=5}
if (ok(co)) {
  tr <- co %>% filter(!selecao_natural) %>%
    group_by(tipo_selecao, generation) %>%
    summarise(`oportunidade de seleção sexual (Is)` = mean(I_s, na.rm = TRUE),
              `distância entre traço e preferência` = mean(zbar_pop - pbar_pop),
              `tamanho efetivo (Ne)` = mean(Ne, na.rm = TRUE),
              .groups = "drop") %>%
    pivot_longer(-c(tipo_selecao, generation))
  ggplot(tr, aes(generation, value, color = tipo_selecao)) +
    geom_line(linewidth = 1.1) +
    facet_wrap(~name, scales = "free_y") +
    scale_color_manual(values = cores_4, labels = labels_4, name = NULL) +
    labs(subtitle = "Média sobre todas as células sem seleção natural. Censo de 400 adultos.",
         x = "geração", y = NULL) +
    theme_light(base_size = 12) + theme(legend.position = "top")
}
```

O Is cai enquanto a distância entre traço e preferência cresce, e são a mesma
coisa vista de dois ângulos: quando a média do traço se afasta demais do pico
médio, a regra de escolha satura e deixa de distinguir uns machos dos outros.

O painel do Ne mostra que isso não é só topologia. Enquanto a seleção sexual
está viva, ela reduz o tamanho efetivo da população quase à metade do censo;
quando o traço escapa, a população volta ao tamanho de censo. A seleção sexual,
aqui, é uma força demográfica *transitória*.

---

## Desequilíbrio de ligamento

É a diferença entre a variância total do traço na população e a variância
génica, que é a que a segregação transmite. Mede o excesso de variância que o
acasalamento não aleatório empilha, e some quando o acasalamento é aleatório.

```{r ld}
if (ok(co)) {
  co %>% filter(generation == max(generation), !selecao_natural) %>%
    group_by(tipo_selecao) %>%
    summarise(`var total` = round(mean(varz_pop), 2),
              `var génica` = round(mean(var_genica_z), 2),
              `desequilíbrio` = round(mean(varz_pop - var_genica_z), 2),
              `cor(z,p)` = round(mean(cor_zp), 2), .groups = "drop") %>%
    mutate(tipo_selecao = labels_4[tipo_selecao]) %>%
    rename(regra = tipo_selecao) %>%
    kable(caption = "Geração 100, média sobre todas as células sem seleção natural.")
}
```

A gaussiana é a única que acopla as duas características: acasalamento
assortativo, desequilíbrio de ligamento, correlação entre traço e preferência.

A sigmoide dá o mesmo desequilíbrio que a aleatória, ou seja nenhum. Todas as
fêmeas querem a mesma coisa independentemente do seu próprio pico, então o
acasalamento é direcional mas não assortativo, e há fuga do traço *sem*
acoplamento.

A disruptiva chega ao mesmo apagamento que a sigmoide por outro caminho: não
desloca a média, alarga a distribuição do traço até que toda fêmea encontre
machos distantes do seu pico.

---

## Perguntas

### Métricas entre redes de tamanhos e densidades diferentes

No nosso desenho a densidade varia por um fator de doze, de 0.008 a 0.1, porque
o número de parceiros por fêmea vai de 5 a 20. Medimos quanto disso contamina
cada métrica, controlando por tamanho e densidade:

```{r r2}
tibble(
  `métrica` = c("modularidade", "centralização", "Is", "aninhamento (NODF)"),
  `R² só da regra de escolha` = c(0.443, 0.247, 0.177, 0.019),
  `R² parcial, controlando tamanho e densidade` = c(0.464, 0.259, 0.181, 0.039)
) %>% kable(caption = "Estudo 1 (uma geração, sem evolução), 70.560 redes.")
```

Três aguentam; o aninhamento não. A regra de escolha explica 2% da variação
dele e a densidade explica 45%. Como vocês lidam com isso? Vale reportar a
métrica relativa a um modelo nulo que preserve a sequência de graus, em vez do
valor cru?

### Duas métricas de concentração que se contradizem

Numa mesma rede, ao mudar o censo de machos de 38 para 200, a centralização cai
de 0.59 para 0.19 e o Is sobe de 0.50 para 6.95. Suspeito que seja a
normalização pelo tamanho da rede. Qual das duas vocês reportariam?

### Modularidade bipartida

Usamos Louvain sobre a projeção unimodal porque `computeModules` bipartido leva
segundos por rede e temos dezenas de milhares. É defensável? Há algo
intermediário?

---

## Arquivos

O motor é `Fase_Coevolucao.R`, a leitura dos resultados é
`03_analise_coevolucao.R` e as figuras saem de `10_Figuras_conceituais.R`. Como
o modelo foi construído, incluindo os erros que consertamos pelo caminho, está
em `NOTA_coevolucao_primeiros_testes.md`.
