---
title: "Exploração por painéis"
subtitle: "Os três estudos rodados, um de cada vez — rodada de 20 réplicas com o modelo atual"
author: "Solimary García Hernández"
date: "`r format(Sys.Date(), '%d de %B de %Y')`"
output:
  html_document:
    theme: flatly
    toc: true
    toc_depth: 2
    toc_float:
      collapsed: false
      smooth_scroll: true
    self_contained: false
---

```{css, echo=FALSE}
.main-container { max-width: 96% !important; width: 96% !important;
                  margin-left: auto; margin-right: auto; }
.tocify { max-height: 90% !important; }
```

```{r setup, include=FALSE}
knitr::opts_chunk$set(echo = FALSE, message = FALSE, warning = FALSE,
                      fig.align = "center", out.width = "100%")
suppressPackageStartupMessages({
  library(dplyr); library(tidyr); library(ggplot2); library(patchwork); library(knitr)
})

cores_4  <- c("uniform"="gray55","gaussian"="#E6B800","sigmoid"="#3BA273","u-shaped"="#9932CC")
labels_4 <- c("uniform"="Aleatória","gaussian"="Gaussiana","sigmoid"="Sigmoide","u-shaped"="Disruptiva")
```

```{r dados}
# Mesma leitura do Resultados_Preliminares.Rmd, para os dois documentos nunca
# discordarem sobre o que estão mostrando.
carregar <- function(paths) {
  hit <- paths[file.exists(paths)]
  if (!length(hit)) return(NULL)
  obj <- readRDS(hit[1])
  if (is.data.frame(obj)) obj else bind_rows(obj[!vapply(obj, is.null, logical(1))])
}
juntar_pedacos <- function(pasta, padrao) {
  arqs <- list.files(pasta, pattern = padrao, full.names = TRUE)
  if (!length(arqs)) return(NULL)
  distinct(bind_rows(lapply(arqs, carregar)))
}

ct  <- carregar("Resultados_Artigo/Fase_Controle/Dados/resultados_Controle_censoConst.rds")
d   <- juntar_pedacos("Resultados_Artigo/Fase5_MiudoV2/Dados",
                      "^(backup|resultados)_Femeas_censoConst.*\\.rds$")
esp <- juntar_pedacos("Resultados_Artigo/Fase_Espelho/Dados",
                      "^(backup|resultados)_Espelho_censoConst.*\\.rds$")

ok  <- function(x) !is.null(x) && nrow(x) > 0
```

```{r funcoes-painel}
# ---------------------------------------------------------------------
# Conjuntos de variáveis resposta. O nome à direita é o rótulo do painel;
# a ordem do vetor é a ordem das linhas na figura.
# ---------------------------------------------------------------------
quais_metricas  <- c(Modularity     = "1. Modularidade",
                     Nestedness     = "2. Aninhamento (NODF)",
                     Centralization = "3. Centralização",
                     I_s            = "4. Oportunidade (Is)")
quais_poliandria <- c(grau_medio_femeas        = "1. Poliandria realizada",
                      prop_femeas_atingiu_k    = "2. Proporção que atingiu k",
                      arestas                  = "3. Arestas (densidade)",
                      prop_femeas_sem_acasalar = "4. Fêmeas sem acasalar")
quais_traco     <- c(zbar_males = "Média do traço (z)",
                     varz_males = "Variância do traço (Var z)")
# Duas linhas só, para o painel ficar simétrico ao do traço no estudo das
# fêmeas. Usamos a preferência das fêmeas adultas, que é o espelho exato de
# zbar_males lá: em cada estudo, a característica medida no sexo que a
# expressa. O pool genotípico (pbar_pop, varp_pop) continua gravado e anda
# praticamente colado nestas duas.
quais_pref      <- c(pbar_femeas = "Média da preferência (p)",
                     varp_femeas = "Variância da preferência (Var p)")

tema_painel <- function(cor_faixa = "#2C3E50") {
  theme_light(base_size = 11) +
    theme(strip.placement   = "outside",
          strip.background  = element_rect(fill = cor_faixa, color = NA),
          strip.text        = element_text(color = "white", face = "bold"),
          strip.text.y.left = element_text(color = "white", face = "bold", angle = 90),
          axis.title.x      = element_text(face = "bold", size = 10, margin = margin(t = 6)))
}

cols_presentes <- function(df, quais) {
  m <- names(quais)[names(quais) %in% names(df)]
  if (!length(m)) NULL else m
}

# ---------------------------------------------------------------------
# CONTROLE — superfície σp × σz (uma geração, sem trajetória)
# Uma faixa de heatmaps por variável resposta, com escala de cor própria,
# porque as métricas têm ordens de grandeza diferentes e uma escala comum
# achataria as de menor amplitude.
# ---------------------------------------------------------------------
plot_superficie <- function(df, kk, amax, ns, quais, titulo) {
  if (!ok(df)) return(NULL)
  base  <- df %>% filter(k_fixo == kk, encounters_n == amax, selecao_natural == ns)
  mcols <- cols_presentes(base, quais)
  if (nrow(base) < 20 || is.null(mcols)) return(NULL)

  cel <- base %>%
    group_by(tipo_selecao, sigma_p, sigma_z) %>%
    summarise(across(all_of(mcols), ~ mean(.x, na.rm = TRUE)), .groups = "drop")

  faixas <- lapply(seq_along(mcols), function(i) {
    m <- mcols[i]
    g <- ggplot(cel, aes(x = factor(sigma_z), y = factor(sigma_p), fill = .data[[m]])) +
      geom_tile(color = "white", linewidth = 0.3) +
      facet_wrap(~ tipo_selecao, nrow = 1,
                 labeller = labeller(tipo_selecao = labels_4)) +
      scale_fill_viridis_c(option = "magma", name = NULL) +
      labs(x = NULL, y = quais[[m]]) +
      tema_painel() +
      theme(panel.grid = element_blank(),
            axis.title.y = element_text(face = "bold", size = 9.5))
    if (i > 1) g <- g + theme(strip.text = element_blank(), strip.background = element_blank())
    if (i == length(mcols)) g <- g + labs(x = "σz — variação do traço dos machos")
    g
  })

  wrap_plots(faixas, ncol = 1) +
    plot_annotation(
      title   = titulo,
      caption = paste("Cada célula é a média das 20 réplicas de uma geração.",
                      "Eixo y = σp (variação da preferência entre fêmeas), eixo x = σz.",
                      "A escala de cor é independente em cada faixa."),
      theme   = theme(plot.title   = element_text(face = "bold", size = 13),
                      plot.caption = element_text(hjust = 0, face = "italic", size = 8.5)))
}

# CONTROLE — cortes: a métrica ao longo de σz, uma linha por nível de σp
plot_cortes <- function(df, kk, amax, ns, quais, titulo) {
  if (!ok(df)) return(NULL)
  base  <- df %>% filter(k_fixo == kk, encounters_n == amax, selecao_natural == ns)
  mcols <- cols_presentes(base, quais)
  if (nrow(base) < 20 || is.null(mcols)) return(NULL)

  dd <- base %>%
    pivot_longer(all_of(mcols), names_to = "q", values_to = "v") %>%
    group_by(tipo_selecao, sigma_p, sigma_z, q) %>%
    summarise(m = mean(v, na.rm = TRUE), .groups = "drop") %>%
    mutate(q = factor(quais[q], levels = unname(quais[mcols])))

  ggplot(dd, aes(x = sigma_z, y = m, color = factor(sigma_p), group = factor(sigma_p))) +
    geom_line(linewidth = 0.8) +
    geom_point(size = 1.1) +
    facet_grid(q ~ tipo_selecao, scales = "free_y", switch = "y",
               labeller = labeller(tipo_selecao = labels_4)) +
    scale_color_viridis_d(name = "σp", end = 0.92) +
    labs(x = "σz — variação do traço dos machos", y = NULL, title = titulo,
         caption = "Média das 20 réplicas. Cada linha é um nível de σp: escura = fêmeas homogêneas, clara = fêmeas heterogêneas.") +
    tema_painel() +
    theme(legend.position = "bottom",
          plot.title      = element_text(face = "bold", size = 13),
          plot.caption    = element_text(hjust = 0, face = "italic", size = 8.5))
}

# ---------------------------------------------------------------------
# ESTUDOS EVOLUTIVOS — gradiente na geração final + trajetórias
#   coluna 1  : variável vs o eixo do experimento, na geração final
#   colunas 2-3: média ± 1 SD ao longo das gerações, no σ baixo e no σ alto
# ---------------------------------------------------------------------
plot_evolucao <- function(df, var_col, var_lab, kk, amax, ns, quais, titulo,
                          cor_faixa = "#2C3E50") {
  if (!ok(df) || !all(c(var_col, "k_fixo", "generation") %in% names(df))) return(NULL)
  base  <- df %>% filter(k_fixo == kk, encounters_n == amax, selecao_natural == ns)
  mcols <- cols_presentes(base, quais)
  if (nrow(base) < 20 || is.null(mcols)) return(NULL)

  gfin <- max(base$generation, na.rm = TRUE)
  vals <- sort(unique(base[[var_col]]))
  nv   <- c(low = vals[1], high = vals[length(vals)])
  if (nv["low"] == nv["high"]) return(NULL)

  lab1 <- sprintf("1. vs %s (geração %d)", var_lab, gfin)
  lab2 <- sprintf("2. %s = %.1f", var_lab, nv["low"])
  lab3 <- sprintf("3. %s = %.1f", var_lab, nv["high"])

  d1 <- base %>%
    filter(generation == gfin) %>%
    pivot_longer(all_of(mcols), names_to = "q", values_to = "v") %>%
    mutate(xval  = .data[[var_col]],
           panel = factor(lab1, levels = lab1),
           q     = factor(quais[q], levels = unname(quais[mcols])))

  d23 <- base %>%
    filter(.data[[var_col]] %in% nv) %>%
    mutate(panel = ifelse(.data[[var_col]] == nv["low"], lab2, lab3)) %>%
    pivot_longer(all_of(mcols), names_to = "q", values_to = "v") %>%
    group_by(tipo_selecao, q, xval = generation, panel) %>%
    summarise(m = mean(v, na.rm = TRUE), s = sd(v, na.rm = TRUE), .groups = "drop") %>%
    mutate(q     = factor(quais[q], levels = unname(quais[mcols])),
           panel = factor(panel, levels = c(lab2, lab3)))

  ref <- data.frame(panel = factor(lab1, levels = lab1), x = 1.0)

  p1 <- ggplot(d1) +
    geom_vline(data = ref, aes(xintercept = x), linetype = "dashed",
               color = "red", alpha = 0.45) +
    geom_jitter(aes(x = xval, y = v, color = tipo_selecao),
                alpha = 0.20, size = 1.0, width = 0.02) +
    geom_smooth(aes(x = xval, y = v, color = tipo_selecao),
                method = "loess", formula = y ~ x, se = FALSE, linewidth = 1.2) +
    facet_grid(q ~ panel, scales = "free_y", switch = "y") +
    scale_color_manual(values = cores_4, labels = labels_4) +
    labs(x = var_lab, y = NULL) +
    tema_painel(cor_faixa) + theme(legend.position = "none")

  p23 <- ggplot(d23) +
    geom_ribbon(aes(x = xval, ymin = m - s, ymax = m + s, fill = tipo_selecao),
                alpha = 0.13, color = NA) +
    geom_line(aes(x = xval, y = m, color = tipo_selecao), linewidth = 0.9) +
    facet_grid(q ~ panel, scales = "free_y") +
    scale_color_manual(values = cores_4, labels = labels_4, name = NULL) +
    scale_fill_manual(values = cores_4, guide = "none") +
    labs(x = "Geração", y = NULL) +
    tema_painel(cor_faixa) +
    theme(axis.text.y = element_blank(), axis.ticks.y = element_blank())

  (p1 | p23) + plot_layout(widths = c(1, 2)) +
    plot_annotation(
      title   = titulo,
      caption = paste("Coluna 1: cada ponto é uma réplica na geração final, a linha é um loess.",
                      "Colunas 2-3: linha = média das réplicas, sombra = ±1 SD.",
                      "A linha vermelha tracejada marca σ = 1.0, o ponto onde os dois estudos se cruzam."),
      theme   = theme(plot.title      = element_text(face = "bold", size = 13),
                      plot.caption    = element_text(hjust = 0, face = "italic", size = 8.5),
                      legend.position = "bottom"))
}

# ---------------------------------------------------------------------
# Driver das abas: seleção natural → A_max → k.
# Os níveis começam em ### porque o cabeçalho da seção é ##, que é o que
# aparece na barra lateral.
# ---------------------------------------------------------------------
render_tabs <- function(f) {
  for (ns in c(FALSE, TRUE)) {
    cat(sprintf("\n### %s {.tabset}\n\n",
                if (ns) "Com seleção natural" else "Sem seleção natural"))
    for (amax in c(200, 40, 10)) {
      cat(sprintf("\n#### A_max = %d {.tabset}\n\n", amax))
      for (kk in c(5, 10, 20)) {
        cat(sprintf("\n##### k = %d\n\n", kk))
        p <- tryCatch(f(kk, amax, ns), error = function(e) NULL)
        if (is.null(p)) { cat("\n*Sem dados para esta combinação.*\n\n"); next }
        print(p); cat("\n\n")
      }
    }
  }
}

rotulo <- function(base, ns, amax, kk) {
  sprintf("%s · %s · A_max = %d · k = %d", base,
          if (ns) "com seleção natural" else "sem seleção natural", amax, kk)
}
```

# Como ler este documento

Este é o documento de exploração: mostra os painéis crus, um estudo de cada vez, sem
tentar responder às hipóteses. Quem organiza os mesmos dados por hipótese é o
`Resultados_Preliminares.Rmd`, e o desenho está descrito em `NOTA_quatro_estudos.md`.

A barra lateral tem uma entrada por estudo, e dentro de cada uma as variáveis resposta que
faz sentido olhar naquele estudo. Já a navegação por dentro de cada painel é por abas, sempre
na mesma ordem: **seleção natural** (sem, com), depois **A_max** (200, 40, 10), depois **k**
(5, 10, 20). São as 18 combinações do desenho ecológico, e a aba que abre por default é a mais
permissiva de todas, sem seleção natural e com A_max = 200.

As quatro curvas de preferência aparecem sempre nas mesmas cores: <span style="color:gray55">**aleatória**</span>,
<span style="color:#E6B800">**gaussiana**</span>, <span style="color:#3BA273">**sigmoide**</span> e
<span style="color:#9932CC">**disruptiva**</span>.

E as métricas, para não ter que ir procurar: **modularidade** é o quanto a rede se divide em
grupos que acasalam preferencialmente entre si; **aninhamento** (NODF) é o quanto os parceiros
dos machos menos procurados são um subconjunto dos parceiros dos mais procurados; **centralização**
é o quanto os acasalamentos se concentram em poucos indivíduos; e **Is** é a desigualdade no
número de parceiras entre os machos. A **poliandria realizada** é o grau médio das fêmeas que
acasalaram, ou seja, quantos parceiros elas de fato conseguiram, que não é o mesmo que o k que
buscavam.

```{r status}
n_cen <- function(x, eixos) {
  if (!ok(x)) return("-")
  cols <- intersect(c("tipo_selecao", eixos, "encounters_n", "k_fixo",
                      "selecao_natural", "replica"), names(x))
  format(nrow(distinct(x[, cols])), big.mark = ".")
}
n_ger <- function(x) if (!ok(x)) "-" else
  if ("generation" %in% names(x)) as.character(max(x$generation, na.rm = TRUE)) else "1"

tibble(
  Estudo     = c("Controle", "Fêmeas variando", "Machos variando", "Co-evolução"),
  Eixo       = c("σp × σz (superfície)", "σp", "σz", "os dois, só como início"),
  `O que evolui` = c("nada", "o traço do macho (z)", "a preferência da fêmea (p)", "os dois"),
  Gerações   = c(n_ger(ct), n_ger(d), n_ger(esp), "-"),
  Cenários   = c(n_cen(ct, c("sigma_p", "sigma_z")), n_cen(d, "sigma_p"),
                 n_cen(esp, "sigma_z"), "-"),
  Situação   = c(if (ok(ct)) "concluído" else "sem dados",
                 if (ok(d))  "concluído" else "sem dados",
                 if (ok(esp)) "concluído" else "sem dados",
                 "não rodado")
) %>% kable(caption = "O que está neste documento. Cenários inclui as 20 réplicas.")
```

---

# 1. Controle — σp × σz, uma geração

> Nada é herdado. Os traços são sorteados, a rede se forma, as métricas são medidas, e acabou.
> É o único estudo que cruza os dois eixos de variação por inteiro, e por isso o único em que
> dá para ver a superfície toda em vez de uma linha dela.

Como não há geração seguinte, aqui não existe trajetória: cada cenário é um ponto, e o que se
explora é o plano (σp, σz). Os dois eixos vão de 0.2 a 2.0 em sete níveis, e a diagonal
σp = σz é onde os dois sexos são igualmente heterogêneos.

A seleção natural entra como filtro puramente ecológico: muda quais machos estão disponíveis,
mas não tem consequência evolutiva nenhuma, porque não há descendência.

## 1.1 Superfície das métricas de rede {.tabset}

Cada faixa é uma métrica, com escala de cor própria. Dentro da faixa, as quatro colunas são as
quatro curvas de preferência. Vale reparar em duas coisas ao percorrer as abas: se o gradiente
corre na vertical (σp manda), na horizontal (σz manda) ou na diagonal, e se as quatro curvas
desenham a mesma superfície ou superfícies diferentes.

```{r ct-superficie, results='asis', fig.width=12, fig.height=13}
if (!ok(ct)) cat("\n*Sem dados do Controle. Rode `Fase_Controle.R`.*\n") else
render_tabs(function(kk, amax, ns)
  plot_superficie(ct, kk, amax, ns, quais_metricas,
                  rotulo("CONTROLE — métricas de rede", ns, amax, kk)))
```

## 1.2 Cortes ao longo de σz {.tabset}

A mesma informação da superfície, mas em linhas, que às vezes é mais fácil de ler. Cada linha
é um nível de σp: as escuras são fêmeas homogêneas, as claras são fêmeas heterogêneas. Se as
linhas forem paralelas, σp e σz agem de forma aditiva; se cruzarem ou abrirem em leque, há
interação entre os dois.

```{r ct-cortes, results='asis', fig.width=12, fig.height=10}
if (!ok(ct)) cat("\n*Sem dados do Controle.*\n") else
render_tabs(function(kk, amax, ns)
  plot_cortes(ct, kk, amax, ns, quais_metricas,
              rotulo("CONTROLE — cortes ao longo de σz", ns, amax, kk)))
```

## 1.3 Divergência entre as curvas de preferência

Esta é a grandeza que construímos para perguntar *onde no plano as quatro curvas produzem
topologias diferentes umas das outras*. Dentro de cada célula do desenho tira-se a média de
cada métrica para cada curva, e a divergência é o quanto essas quatro posições se afastam do
centro comum delas, no espaço das quatro métricas padronizadas. Vale zero se as quatro curvas
produzem exatamente a mesma rede, e cresce quanto mais elas se separam.

Padronizar aqui quer dizer converter cada métrica em z-score, subtraindo a média e dividindo pelo
desvio padrão, para que as quatro fiquem na mesma unidade antes de entrarem numa distância. Sem
isso a conta seria dominada pelo aninhamento, que é definido de 0 a 100 enquanto a modularidade e
a centralização ficam entre 0 e 1, e a divergência mediria uma métrica só. A padronização é feita
uma vez sobre a tabela inteira, e não dentro de cada célula: se fosse por célula, cada uma seria
esticada pela sua própria dispersão e todas sairiam parecidas, que é exatamente o contrário do
que este mapa quer mostrar.

```{r ct-divergencia, fig.width=11, fig.height=7.5}
if (!ok(ct)) {
  cat("*Sem dados do Controle.*")
} else {
  mets <- intersect(c("Modularity", "Nestedness", "Centralization", "I_s"), names(ct))
  chave <- c("sigma_p", "sigma_z", "encounters_n", "k_fixo", "selecao_natural")

  padr <- ct %>%
    filter(if_all(all_of(mets), ~ !is.na(.x))) %>%
    mutate(across(all_of(mets), ~ as.numeric(scale(.x))))

  cel <- padr %>%
    group_by(across(all_of(c(chave, "tipo_selecao")))) %>%
    summarise(across(all_of(mets), ~ mean(.x, na.rm = TRUE)), .groups = "drop") %>%
    pivot_longer(all_of(mets), names_to = "met", values_to = "v")

  centro <- cel %>%
    group_by(across(all_of(c(chave, "met")))) %>%
    summarise(centro = mean(v, na.rm = TRUE), .groups = "drop")

  div <- cel %>%
    left_join(centro, by = c(chave, "met")) %>%
    group_by(across(all_of(c(chave, "tipo_selecao")))) %>%
    summarise(dist = sqrt(sum((v - centro)^2)), .groups = "drop") %>%
    group_by(across(all_of(chave))) %>%
    summarise(divergencia = mean(dist), .groups = "drop")

  # Para o mapa, os três valores de k entram promediados; a figura seguinte
  # abre por k para conferir se essa média não está escondendo nada.
  div_mapa <- div %>%
    group_by(sigma_p, sigma_z, encounters_n, selecao_natural) %>%
    summarise(divergencia = mean(divergencia), .groups = "drop")

  ggplot(div_mapa, aes(x = factor(sigma_z), y = factor(sigma_p), fill = divergencia)) +
    geom_tile(color = "white", linewidth = 0.3) +
    facet_grid(selecao_natural ~ encounters_n,
               labeller = labeller(
                 encounters_n    = function(x) paste0("A_max = ", x),
                 selecao_natural = function(x) ifelse(as.logical(x), "com seleção natural",
                                                      "sem seleção natural"))) +
    scale_fill_viridis_c(option = "magma", name = "divergência") +
    labs(title = "CONTROLE — onde as quatro curvas de preferência divergem mais",
         subtitle = "Média sobre os três valores de k. Eixo y = σp, eixo x = σz.",
         x = "σz — variação do traço dos machos",
         y = "σp — variação da preferência entre fêmeas",
         caption = "Distância média das quatro curvas ao centroide delas, no espaço das quatro métricas padronizadas.") +
    tema_painel() +
    theme(panel.grid = element_blank(),
          plot.title = element_text(face = "bold", size = 13),
          plot.caption = element_text(hjust = 0, face = "italic", size = 8.5))
}
```

```{r ct-divergencia-k, fig.width=11, fig.height=4.2}
if (ok(ct)) {
  # A mesma divergência, agora aberta por k e contra a assimetria com sinal.
  divk <- div %>% mutate(assimetria = log(sigma_z / sigma_p))

  ggplot(divk, aes(x = assimetria, y = divergencia, color = factor(k_fixo))) +
    geom_point(alpha = 0.5, size = 1.3) +
    geom_smooth(method = "loess", formula = y ~ x, se = FALSE, linewidth = 1) +
    facet_grid(selecao_natural ~ encounters_n,
               labeller = labeller(
                 encounters_n    = function(x) paste0("A_max = ", x),
                 selecao_natural = function(x) ifelse(as.logical(x), "com NS", "sem NS"))) +
    scale_color_viridis_d(name = "k", end = 0.85) +
    labs(title = "A mesma divergência contra a assimetria log(σz/σp)",
         x = "assimetria — negativa: fêmeas variam mais; positiva: machos variam mais",
         y = "divergência",
         caption = "Cada ponto é uma célula (σp, σz). Zero no eixo x é a diagonal, onde os dois sexos variam igual.") +
    tema_painel() +
    theme(plot.title = element_text(face = "bold", size = 12),
          plot.caption = element_text(hjust = 0, face = "italic", size = 8.5))
}
```

## 1.4 Poliandria realizada e fêmeas sem acasalar {.tabset}

Aqui está o que motivou refazer os três estudos: k é um teto e não uma cota, então quantos
parceiros a fêmea de fato consegue depende da curva de preferência e de A_max. Estas superfícies
mostram o quanto o teto foi vinculante em cada canto do plano.

```{r ct-poliandria, results='asis', fig.width=12, fig.height=13}
if (!ok(ct)) cat("\n*Sem dados do Controle.*\n") else
render_tabs(function(kk, amax, ns)
  plot_superficie(ct, kk, amax, ns, quais_poliandria,
                  rotulo("CONTROLE — poliandria e acesso", ns, amax, kk)))
```

---

# 2. Fêmeas variando — σp, o traço evolui

> O eixo é σp, a variação do pico de preferência entre as fêmeas. A preferência é re-sorteada a
> cada geração de N(5, σp), então não evolui, e o traço do macho é herdável e livre para
> responder à seleção. σz fica fixo em 1.0 como condição inicial.

Cem gerações por réplica. A escolha da fêmea, aqui, é a **causa** da seleção: ela não muda ao
longo do tempo, e é ela que gera a pressão seletiva sobre o traço masculino.

Em todos os painéis desta seção, a coluna 1 mostra o gradiente ao longo de σp na geração 100, e
as colunas 2 e 3 mostram como cada coisa chegou até lá, nos dois extremos do gradiente
(σp = 0.2 e σp = 2.0).

## 2.1 Métricas de rede {.tabset}

```{r fem-metricas, results='asis', fig.width=13, fig.height=9}
if (!ok(d)) cat("\n*Sem dados. Rode `Fase4_TodasAsCurvas.R`.*\n") else
render_tabs(function(kk, amax, ns)
  plot_evolucao(d, "sigma_p", "σp", kk, amax, ns, quais_metricas,
                rotulo("FÊMEAS VARIANDO — métricas de rede", ns, amax, kk)))
```

## 2.2 O traço do macho (z) {.tabset}

A variável evolutiva deste estudo. A média diz se o traço se deslocou, e a variância diz se
sobrou material para continuar respondendo à seleção. Com a segregação infinitesimal a
variância deixou de travar no piso de 0.08 que o ruído fixo impunha, então cada cenário chega
a um equilíbrio próprio.

```{r fem-traco, results='asis', fig.width=13, fig.height=5.5}
if (!ok(d)) cat("\n*Sem dados.*\n") else
render_tabs(function(kk, amax, ns)
  plot_evolucao(d, "sigma_p", "σp", kk, amax, ns, quais_traco,
                rotulo("FÊMEAS VARIANDO — traço z", ns, amax, kk),
                cor_faixa = "#6B3A8C"))
```

## 2.3 Poliandria realizada {.tabset}

```{r fem-poliandria, results='asis', fig.width=13, fig.height=9}
if (!ok(d)) cat("\n*Sem dados.*\n") else
render_tabs(function(kk, amax, ns)
  plot_evolucao(d, "sigma_p", "σp", kk, amax, ns, quais_poliandria,
                rotulo("FÊMEAS VARIANDO — poliandria e acesso", ns, amax, kk),
                cor_faixa = "#1F6F8B"))
```

---

# 3. Machos variando — σz, a preferência evolui

> O espelho do anterior. O traço do macho passa a ser ambiental, re-sorteado a cada geração de
> N(5, σz) e não herdado, e o pico de preferência da fêmea passa a ser herdável e bi-parental.
> σp fica em 1.0, mas só como condição inicial.

Aqui o papel da escolha da fêmea se inverte: ela deixa de ser a causa da seleção e passa a ser o
**alvo** dela. A força seletiva é ecológica, a disponibilidade de machos.

Um detalhe do desenho que vale ter em mente ao comparar com a seção 2: σz é imposto a cada
geração, igual a σp lá, mas σp aqui é só o ponto de partida. Da geração 2 em diante a largura da
distribuição de preferências é o que a seleção e a deriva fizerem dela.

## 3.1 Métricas de rede {.tabset}

```{r mac-metricas, results='asis', fig.width=13, fig.height=9}
if (!ok(esp)) cat("\n*Sem dados. Rode `Fase_Espelho.R`.*\n") else
render_tabs(function(kk, amax, ns)
  plot_evolucao(esp, "sigma_z", "σz", kk, amax, ns, quais_metricas,
                rotulo("MACHOS VARIANDO — métricas de rede", ns, amax, kk)))
```

## 3.2 A preferência da fêmea (p) {.tabset}

A variável evolutiva deste estudo, medida nas fêmeas adultas. É o espelho exato do painel 2.2:
lá o traço no sexo que o expressa, aqui a preferência no sexo que a usa, então as duas figuras
se leem lado a lado.

O motor também grava a preferência no pool genotípico, `pbar_pop` e `varp_pop`, que junta os dois
sexos e é a variável evolutiva em sentido estrito, já que o macho carrega p sem expressar. As
duas versões andam praticamente coladas nesta rodada, e por isso ficou só uma aqui; se em alguma
rodada elas descolarem, é sinal de que a seleção de viabilidade sobre os machos está mexendo no
pool, e aí vale trazer a outra de volta.

```{r mac-pref, results='asis', fig.width=13, fig.height=5.5}
if (!ok(esp)) cat("\n*Sem dados.*\n") else
render_tabs(function(kk, amax, ns)
  plot_evolucao(esp, "sigma_z", "σz", kk, amax, ns, quais_pref,
                rotulo("MACHOS VARIANDO — preferência da fêmea", ns, amax, kk),
                cor_faixa = "#1F7A4C"))
```

## 3.3 Poliandria realizada {.tabset}

A proporção de fêmeas sem acasalar, que nos outros dois estudos é descritiva, aqui é o indicador
direto da força de seleção agindo sobre a preferência: quem não aceita ninguém deixa zero
filhotes, e é essa variância de sucesso que permite a preferência evoluir.

```{r mac-poliandria, results='asis', fig.width=13, fig.height=9}
if (!ok(esp)) cat("\n*Sem dados.*\n") else
render_tabs(function(kk, amax, ns)
  plot_evolucao(esp, "sigma_z", "σz", kk, amax, ns, quais_poliandria,
                rotulo("MACHOS VARIANDO — poliandria e acesso", ns, amax, kk),
                cor_faixa = "#1F6F8B"))
```

---

# 4. Co-evolução — ainda não rodado

O quarto estudo, em que traço e preferência são herdáveis ao mesmo tempo e a grandeza central
passa a ser a covariância genética entre os dois. O motor está rascunhado em
`Fase_Coevolucao.R` e a proposta de desenho está em `NOTA_quatro_estudos.md`, com quatro pontos
ainda em aberto para discutir antes de rodar.

Quando rodar, esta seção ganha os mesmos painéis das anteriores mais um específico: a trajetória
de `cov_zp` ao longo das gerações, que é onde o ciclo de Fisher apareceria ou não.

---

# Nota técnica

São 18 combinações ecológicas por painel e sete painéis, ou seja, mais de 150 figuras. Duas
consequências práticas. A primeira é que o knit demora, na casa da meia hora, e o gargalo é
desenhar as figuras e não ler os dados. A segunda é que o documento é gerado com
`self_contained: false`, então o arquivo `.html` precisa viajar junto com a pasta
`Exploracao_Paineis_MiudoV2_files/`: embutir tudo num arquivo único daria um HTML grande demais
para abrir com conforto. Para mandar por e-mail, o jeito é zipar os dois juntos.

Os dados vêm de `Resultados_Artigo/`, lidos com a mesma função do `Resultados_Preliminares.Rmd`.
Se uma combinação aparecer como *sem dados*, é porque aquele pedaço ainda não foi baixado ou
juntado; `99_juntar_resultados.R` faz a junção dos arquivos repartidos entre máquinas.
