---
title: "Exploração por painéis"
subtitle: "Os quatro estudos, um de cada vez, na rodada de 20 réplicas com o modelo atual"
author: "Solimary García Hernández"
date: "`r format(Sys.Date(), '%d de %B de %Y')`"
output:
  html_document:
    theme: flatly
    toc: true
    toc_depth: 2
    toc_float:
      collapsed: false
      smooth_scroll: true
    self_contained: false
editor_options: 
  markdown: 
    wrap: 72
---

```{css, echo=FALSE}
.main-container { max-width: 96% !important; width: 96% !important;
                  margin-left: auto; margin-right: auto; }
.tocify { max-height: 90% !important; }
```

```{r setup, include=FALSE}
# fig.retina = 1: por padrão o rmarkdown gera as figuras no DOBRO da
# resolução, para telas retina, e o arquivo fica quatro vezes maior sem que a
# figura pareça melhor num monitor comum. Com tantos painéis isso é a diferença
# entre a pasta de figuras pesar 79 MB ou uns 20 MB, o que importa muito na hora
# de publicar o documento.
knitr::opts_chunk$set(echo = FALSE, message = FALSE, warning = FALSE,
                      fig.align = "center", out.width = "100%",
                      fig.retina = 1, dpi = 96)
suppressPackageStartupMessages({
  library(dplyr); library(tidyr); library(ggplot2); library(patchwork); library(knitr)
})

cores_4  <- c("uniform"="gray55","gaussian"="#E6B800","sigmoid"="#3BA273","u-shaped"="#9932CC")
labels_4 <- c("uniform"="Aleatória","gaussian"="Gaussiana","sigmoid"="Sigmoide","u-shaped"="Disruptiva")
```

```{r dados}
# Mesma leitura do Resultados_Preliminares.Rmd, para os dois documentos nunca
# discordarem sobre o que estão mostrando.
carregar <- function(paths) {
  hit <- paths[file.exists(paths)]
  if (!length(hit)) return(NULL)
  obj <- readRDS(hit[1])
  if (is.data.frame(obj)) obj else bind_rows(obj[!vapply(obj, is.null, logical(1))])
}
juntar_pedacos <- function(pasta, padrao) {
  arqs <- list.files(pasta, full.names = TRUE)
  arqs <- arqs[grepl(padrao, basename(arqs), perl = TRUE)]
  if (!length(arqs)) return(NULL)
  distinct(bind_rows(lapply(arqs, carregar)))
}

# Cada mudança de modelo grava com um sufixo próprio, e a leitura tenta da
# rodada mais nova para a mais antiga, parando na primeira que existir. Nunca
# junta duas: são modelos diferentes, e misturá-las daria um conjunto sem
# sentido nenhum. A rodada efetivamente lida aparece na tabela de situação.
RODADAS <- c("bestOfN", "censoConst")

# O regime do censo também entra no nome do arquivo, e desde a rodada de
# setembro há os dois: sem sufixo é o TETO (200 como máximo, cada juvenil
# sobrevive ou não de forma independente) e "_cota" é a COTA (200 como
# capacidade de suporte, sorteados com peso proporcional à viabilidade).
#
# A cota só foi rodada onde a decisão mudava alguma coisa, que é a metade COM
# seleção natural: sem ela os dois regimes percorrem o mesmo caminho de código
# e dão resultados idênticos. Então a regra não pode ser "se houver cota, use
# só a cota", senão a metade sem seleção natural desaparece do documento.
# É por regime de seleção natural: onde a cota cobre, manda a cota; o resto vem
# do teto. Assim nenhum cenário aparece duas vezes e nenhum some.
padrao_censo <- function(estudo, r, censo) {
  if (censo == "cota") sprintf("^(backup|resultados)_%s_%s.*cota.*\\.rds$", estudo, r)
  else                 sprintf("^(backup|resultados)_%s_%s(?!.*cota).*\\.rds$", estudo, r)
}

combinar_censo <- function(teto, cota) {
  if (is.null(cota) || !nrow(cota)) return(teto)
  if (is.null(teto) || !nrow(teto)) return(cota)
  ns_cota <- unique(cota$selecao_natural)
  bind_rows(cota, filter(teto, !(selecao_natural %in% ns_cota)))
}

descrever_censo <- function(teto, cota) {
  tem <- function(x) !is.null(x) && nrow(x) > 0
  if (!tem(cota)) return("teto")
  if (!tem(teto)) return("cota")
  if (all(unique(teto$selecao_natural) %in% unique(cota$selecao_natural))) "cota"
  else "cota onde existe, teto no resto"
}

carregar_rodada <- function(pasta, estudo) {
  for (r in RODADAS) {
    teto <- juntar_pedacos(pasta, padrao_censo(estudo, r, "teto"))
    cota <- juntar_pedacos(pasta, padrao_censo(estudo, r, "cota"))
    df   <- combinar_censo(teto, cota)
    if (!is.null(df) && nrow(df) > 0) {
      attr(df, "rodada") <- r
      attr(df, "censo")  <- descrever_censo(teto, cota)
      return(df)
    }
  }
  NULL
}
rodada_de <- function(x) if (is.null(x)) "-" else attr(x, "rodada") %||% "?"
censo_de  <- function(x) if (is.null(x)) "-" else attr(x, "censo")  %||% "?"
`%||%` <- function(a, b) if (is.null(a)) b else a

ct  <- carregar_rodada("Resultados_Artigo/Fase_Controle/Dados", "Controle")
d   <- carregar_rodada("Resultados_Artigo/Fase5_MiudoV2/Dados", "Femeas")
esp <- carregar_rodada("Resultados_Artigo/Fase_Espelho/Dados",  "Espelho")

# Co-evolução. Aqui as duas metades vêm em arquivos separados de propósito, e
# as duas entram: a metade SEM seleção natural (que é idêntica nos dois regimes
# de censo, porque ali o código nem chega à parte da cota) e a metade COM, que
# rodou sob a cota. O nome carrega o modo de segregação e a versão do motor
# para que rodadas de motores diferentes nunca se misturem.
co <- local({
  pasta <- "Resultados_Artigo/Fase_Coevolucao/Dados"
  sem <- carregar(file.path(pasta,
    c("resultados_Coevolucao_genica_neAdulto_sem_completo.rds",
      "resultados_Coevolucao_genica_completo.rds")))
  com <- carregar(file.path(pasta,
    c("resultados_Coevolucao_genica_neAdulto_cota_com_completo.rds",
      "resultados_Coevolucao_genica_neAdulto_cota_ambos_completo.rds")))
  # Se o arquivo que existir for o "ambos", ele traz as duas metades; fico só
  # com a metade COM, que é a que aquele arquivo acrescenta.
  if (!is.null(com)) com <- filter(com, selecao_natural)
  partes <- list(sem, com)
  partes <- partes[!vapply(partes, is.null, logical(1))]
  if (!length(partes)) NULL else distinct(bind_rows(partes))
})

ok  <- function(x) !is.null(x) && nrow(x) > 0

# As figuras que mostram uma população concreta, em vez de uma média sobre a
# grade. Vêm de um script à parte, compartilhado com os outros documentos, para
# que exista uma versão só de cada uma. Sourcear aqui apenas define as funções.
source("10_Figuras_conceituais.R")
CURVAS <- c("uniform", "gaussian", "sigmoid", "u-shaped")
```

```{r funcoes-painel}
# ---------------------------------------------------------------------
# Conjuntos de variáveis resposta. O nome à direita é o rótulo do painel;
# a ordem do vetor é a ordem das linhas na figura.
# ---------------------------------------------------------------------
quais_metricas  <- c(Modularity     = "1. Modularidade",
                     Nestedness     = "2. Aninhamento (NODF)",
                     Centralization = "3. Centralização",
                     I_s            = "4. Oportunidade (Is)")
quais_poliandria <- c(grau_medio_femeas        = "1. Poliandria realizada",
                      prop_femeas_atingiu_k    = "2. Proporção que atingiu k",
                      arestas                  = "3. Arestas (densidade)",
                      prop_femeas_sem_acasalar = "4. Fêmeas sem acasalar")
quais_traco     <- c(zbar_males = "Média do traço (z)",
                     varz_males = "Variância do traço (Var z)")
# Duas linhas só, para o painel ficar simétrico ao do traço no estudo das
# fêmeas. Usamos a preferência das fêmeas adultas, que é o espelho exato de
# zbar_males lá: em cada estudo, a característica medida no sexo que a
# expressa. O pool genotípico (pbar_pop, varp_pop) continua gravado e anda
# praticamente colado nestas duas.
quais_pref      <- c(pbar_femeas = "Média da preferência (p)",
                     varp_femeas = "Variância da preferência (Var p)")

tema_painel <- function(cor_faixa = "#2C3E50") {
  theme_light(base_size = 11) +
    theme(strip.placement   = "outside",
          strip.background  = element_rect(fill = cor_faixa, color = NA),
          strip.text        = element_text(color = "white", face = "bold"),
          strip.text.y.left = element_text(color = "white", face = "bold", angle = 90),
          axis.title.x      = element_text(face = "bold", size = 10, margin = margin(t = 6)))
}

cols_presentes <- function(df, quais) {
  m <- names(quais)[names(quais) %in% names(df)]
  if (!length(m)) NULL else m
}

# ---------------------------------------------------------------------
# CONTROLE — superfície σp × σz (uma geração, sem trajetória)
# Uma faixa de heatmaps por variável resposta, com escala de cor própria,
# porque as métricas têm ordens de grandeza diferentes e uma escala comum
# achataria as de menor amplitude.
# ---------------------------------------------------------------------
plot_superficie <- function(df, kk, amax, ns, quais, titulo) {
  if (!ok(df)) return(NULL)
  base  <- df %>% filter(k_fixo == kk, encounters_n == amax, selecao_natural == ns)
  mcols <- cols_presentes(base, quais)
  if (nrow(base) < 20 || is.null(mcols)) return(NULL)

  cel <- base %>%
    group_by(tipo_selecao, sigma_p, sigma_z) %>%
    summarise(across(all_of(mcols), ~ mean(.x, na.rm = TRUE)), .groups = "drop")

  faixas <- lapply(seq_along(mcols), function(i) {
    m <- mcols[i]
    g <- ggplot(cel, aes(x = factor(sigma_z), y = factor(sigma_p), fill = .data[[m]])) +
      geom_tile(color = "white", linewidth = 0.3) +
      facet_wrap(~ tipo_selecao, nrow = 1,
                 labeller = labeller(tipo_selecao = labels_4)) +
      scale_fill_viridis_c(option = "magma", name = NULL) +
      labs(x = NULL, y = quais[[m]]) +
      tema_painel() +
      theme(panel.grid = element_blank(),
            axis.title.y = element_text(face = "bold", size = 9.5))
    if (i > 1) g <- g + theme(strip.text = element_blank(), strip.background = element_blank())
    if (i == length(mcols)) g <- g + labs(x = "σz — variação do traço dos machos")
    g
  })

  wrap_plots(faixas, ncol = 1) +
    plot_annotation(
      title   = titulo,
      caption = paste("Cada célula é a média das 20 réplicas de uma geração.",
                      "Eixo y = σp (variação da preferência entre fêmeas), eixo x = σz.",
                      "A escala de cor é independente em cada faixa."),
      theme   = theme(plot.title   = element_text(face = "bold", size = 13),
                      plot.caption = element_text(hjust = 0, face = "italic", size = 8.5)))
}

# CONTROLE — cortes: a métrica ao longo de σz, uma linha por nível de σp
plot_cortes <- function(df, kk, amax, ns, quais, titulo) {
  if (!ok(df)) return(NULL)
  base  <- df %>% filter(k_fixo == kk, encounters_n == amax, selecao_natural == ns)
  mcols <- cols_presentes(base, quais)
  if (nrow(base) < 20 || is.null(mcols)) return(NULL)

  dd <- base %>%
    pivot_longer(all_of(mcols), names_to = "q", values_to = "v") %>%
    group_by(tipo_selecao, sigma_p, sigma_z, q) %>%
    summarise(m = mean(v, na.rm = TRUE), .groups = "drop") %>%
    mutate(q = factor(quais[q], levels = unname(quais[mcols])))

  ggplot(dd, aes(x = sigma_z, y = m, color = factor(sigma_p), group = factor(sigma_p))) +
    geom_line(linewidth = 0.8) +
    geom_point(size = 1.1) +
    facet_grid(q ~ tipo_selecao, scales = "free_y", switch = "y",
               labeller = labeller(tipo_selecao = labels_4)) +
    scale_color_viridis_d(name = "σp", end = 0.92) +
    labs(x = "σz — variação do traço dos machos", y = NULL, title = titulo,
         caption = "Média das 20 réplicas. Cada linha é um nível de σp: escura = fêmeas homogêneas, clara = fêmeas heterogêneas.") +
    tema_painel() +
    theme(legend.position = "bottom",
          plot.title      = element_text(face = "bold", size = 13),
          plot.caption    = element_text(hjust = 0, face = "italic", size = 8.5))
}

# ---------------------------------------------------------------------
# ESTUDOS EVOLUTIVOS — gradiente na geração final + trajetórias
#   coluna 1  : variável vs o eixo do experimento, na geração final
#   colunas 2-3: média ± 1 SD ao longo das gerações, no σ baixo e no σ alto
# ---------------------------------------------------------------------
plot_evolucao <- function(df, var_col, var_lab, kk, amax, ns, quais, titulo,
                          cor_faixa = "#2C3E50") {
  if (!ok(df) || !all(c(var_col, "k_fixo", "generation") %in% names(df))) return(NULL)
  base  <- df %>% filter(k_fixo == kk, encounters_n == amax, selecao_natural == ns)
  mcols <- cols_presentes(base, quais)
  if (nrow(base) < 20 || is.null(mcols)) return(NULL)

  gfin <- max(base$generation, na.rm = TRUE)
  vals <- sort(unique(base[[var_col]]))
  nv   <- c(low = vals[1], high = vals[length(vals)])
  if (nv["low"] == nv["high"]) return(NULL)

  lab1 <- sprintf("1. vs %s (geração %d)", var_lab, gfin)
  lab2 <- sprintf("2. %s = %.1f", var_lab, nv["low"])
  lab3 <- sprintf("3. %s = %.1f", var_lab, nv["high"])

  d1 <- base %>%
    filter(generation == gfin) %>%
    pivot_longer(all_of(mcols), names_to = "q", values_to = "v") %>%
    mutate(xval  = .data[[var_col]],
           panel = factor(lab1, levels = lab1),
           q     = factor(quais[q], levels = unname(quais[mcols])))

  d23 <- base %>%
    filter(.data[[var_col]] %in% nv) %>%
    mutate(panel = ifelse(.data[[var_col]] == nv["low"], lab2, lab3)) %>%
    pivot_longer(all_of(mcols), names_to = "q", values_to = "v") %>%
    group_by(tipo_selecao, q, xval = generation, panel) %>%
    summarise(m = mean(v, na.rm = TRUE), s = sd(v, na.rm = TRUE), .groups = "drop") %>%
    mutate(q     = factor(quais[q], levels = unname(quais[mcols])),
           panel = factor(panel, levels = c(lab2, lab3)))

  ref <- data.frame(panel = factor(lab1, levels = lab1), x = 1.0)

  p1 <- ggplot(d1) +
    geom_vline(data = ref, aes(xintercept = x), linetype = "dashed",
               color = "red", alpha = 0.45) +
    geom_jitter(aes(x = xval, y = v, color = tipo_selecao),
                alpha = 0.20, size = 1.0, width = 0.02) +
    geom_smooth(aes(x = xval, y = v, color = tipo_selecao),
                method = "loess", formula = y ~ x, se = FALSE, linewidth = 1.2) +
    facet_grid(q ~ panel, scales = "free_y", switch = "y") +
    scale_color_manual(values = cores_4, labels = labels_4) +
    labs(x = var_lab, y = NULL) +
    tema_painel(cor_faixa) + theme(legend.position = "none")

  p23 <- ggplot(d23) +
    geom_ribbon(aes(x = xval, ymin = m - s, ymax = m + s, fill = tipo_selecao),
                alpha = 0.13, color = NA) +
    geom_line(aes(x = xval, y = m, color = tipo_selecao), linewidth = 0.9) +
    facet_grid(q ~ panel, scales = "free_y") +
    scale_color_manual(values = cores_4, labels = labels_4, name = NULL) +
    scale_fill_manual(values = cores_4, guide = "none") +
    labs(x = "Geração", y = NULL) +
    tema_painel(cor_faixa) +
    theme(axis.text.y = element_blank(), axis.ticks.y = element_blank())

  (p1 | p23) + plot_layout(widths = c(1, 2)) +
    plot_annotation(
      title   = titulo,
      caption = paste("Coluna 1: cada ponto é uma réplica na geração final, a linha é um loess.",
                      "Colunas 2-3: linha = média das réplicas, sombra = ±1 SD.",
                      "A linha vermelha tracejada marca σ = 1.0, o ponto onde os dois estudos se cruzam."),
      theme   = theme(plot.title      = element_text(face = "bold", size = 13),
                      plot.caption    = element_text(hjust = 0, face = "italic", size = 8.5),
                      legend.position = "bottom"))
}

# ---------------------------------------------------------------------
# Driver das abas: seleção natural → A_max → k.
# Os níveis começam em ### porque o cabeçalho da seção é ##, que é o que
# aparece na barra lateral.
# ---------------------------------------------------------------------
render_tabs <- function(f) {
  for (ns in c(FALSE, TRUE)) {
    cat(sprintf("\n### %s {.tabset}\n\n",
                if (ns) "Com seleção natural" else "Sem seleção natural"))
    for (amax in c(200, 40, 10)) {
      cat(sprintf("\n#### A_max = %d {.tabset}\n\n", amax))
      for (kk in c(5, 10, 20)) {
        cat(sprintf("\n##### k = %d\n\n", kk))
        p <- tryCatch(f(kk, amax, ns), error = function(e) NULL)
        if (is.null(p)) { cat("\n*Sem dados para esta combinação.*\n\n"); next }
        print(p); cat("\n\n")
      }
    }
  }
}

rotulo <- function(base, ns, amax, kk) {
  sprintf("%s · %s · A_max = %d · k = %d", base,
          if (ns) "com seleção natural" else "sem seleção natural", amax, kk)
}
```

# Como ler este documento

Este é o documento de exploração: mostra os painéis crus, um estudo de
cada vez, e o desenho está descrito em `NOTA_quatro_estudos.md`.

A barra lateral tem uma entrada por estudo, e dentro de cada uma as
variáveis resposta que faz sentido olhar naquele estudo. Já a navegação
por dentro de cada painel é por abas, sempre na mesma ordem: *seleção
natural* (sem, com), depois *A_max* (200, 40, 10), depois *k* (5, 10,
20). São as 18 combinações do desenho ecológico, e a aba que abre por
default é a mais permissiva de todas, sem seleção natural e com A_max =
200.

As quatro curvas de preferência aparecem sempre nas mesmas cores:
[**aleatória**]{style="color:gray55"},
[**gaussiana**]{style="color:#E6B800"},
[**sigmoide**]{style="color:#3BA273"} e
[**disruptiva**]{style="color:#9932CC"}.

Lembrando as métricas que estamos medindo: *modularidade* é o quanto a
rede se divide em grupos que acasalam preferencialmente entre si;
*aninhamento* (NODF) é o quanto os parceiros dos machos menos procurados
são um subconjunto dos parceiros dos mais procurados; *centralização* é
o quanto os acasalamentos se concentram em poucos indivíduos; e *Is* é a
desigualdade no número de parceiras entre os machos. A *poliandria
realizada* é o grau médio das fêmeas que acasalaram, ou seja, quantos
parceiros elas de fato conseguiram, que não é o mesmo que o k que
buscavam.

> Esta rodada usa a versão mais recente do modelo, a que saiu da minha
> última conversa com o Miudo, e inclui a regra de escolha que
> apelidamos de *best-of-n*: a fêmea avalia os A_max machos, todos, e só
> depois fica com os k melhores entre os que aceitou. O desenho está em
> `NOTA_quatro_estudos.md`.
>
> A regra deixou a seleção sexual bem mais forte, que era a intenção, e
> isso abriu o problema do censo. Em Fêmeas variando, nas curvas
> sigmoide e disruptiva com seleção natural ligada, o traço se afasta
> tanto do ótimo ecológico que a viabilidade desaba para todos ao mesmo
> tempo, e sobram pouquíssimos machos adultos. Nessas células a rede
> saiu de 200 fêmeas por dois ou três machos, e modularidade,
> aninhamento e centralização não são comparáveis com as das outras.
> Elas aparecem marcadas com um X branco nos painéis da seção 4.
>
> O Controle e Machos variando não têm esse problema: neles o traço é
> sorteado de novo a cada geração, sempre centrado em phi, então o censo
> fica nos 200 em todos os cenários.
>
> Isso já foi rodado. As metades afetadas dos Estudos 2 e 4 correram de
> novo tratando os 200 como cota, sorteando sempre 200 juvenis com peso
> proporcional à viabilidade, e é essa rodada que aparece aqui. A
> comparação pareada entre os dois regimes está em
> `NOTA_teto_contra_cota.md`, e o resumo é que a subida da centralização
> sob a sigmoide era o censo curto, não um resultado: com a cota ela cai
> de 0.59 para 0.19, enquanto o Is sobe de 0.50 para 6.95.
>
> O que ficou aberto não é técnico. Cota e teto são seleção branda e
> seleção dura, dois modelos biológicos distintos de como a viabilidade
> age, e escolher entre eles é assunto para conversar com vocês.

### A conta por trás do censo

Fiz esta figura para entender melhor o que pode estar acontecendo com o
censo. Ela não usa dado nenhum, é só a conta do modelo, mas me ajudou a
enxergar, então deixo aqui.

Cada macho juvenil sobrevive com probabilidade

$$V = \exp\!\left(-\gamma\,(z - \phi)^2\right), \qquad \gamma = 0.2,\ \phi = 5$$

Cada geração produz 10.000 filhotes (200 fêmeas x 50 cada), dos quais
metade, 5.000, são machos juvenis. É sobre esses 5.000 que a viabilidade
age, e de quem sobreviver saem os 200 adultos.

```{r viabilidade-conta, fig.width=11, fig.height=4.4}
GAMMA <- 0.2; PHI <- 5; SIG <- 1; N_JUV <- 5000; N_AD <- 200

# (a) A curva de viabilidade, e onde a população a encontra.
# As densidades estão reescaladas para caber no mesmo eixo da probabilidade;
# o que importa nelas é a POSIÇÃO, não a altura.
z     <- seq(0, 22, length.out = 800)
curva <- data.frame(z = z, V = exp(-GAMMA * (z - PHI)^2))
medias <- c(5, 10, 15)
dens <- do.call(rbind, lapply(medias, function(m)
  data.frame(z = z, d = dnorm(z, m, SIG) / dnorm(0, 0, SIG),
             media = factor(sprintf("média do traço = %d", m),
                            levels = sprintf("média do traço = %d", medias)))))

pa <- ggplot() +
  geom_area(data = dens, aes(z, d, fill = media), position = "identity",
            alpha = 0.30, color = NA) +
  geom_line(data = curva, aes(z, V), linewidth = 1.3, color = "#2C3E50") +
  geom_vline(xintercept = PHI, linetype = "dashed", color = "red", alpha = 0.6) +
  annotate("text", x = PHI + 0.3, y = 1.02, label = "phi == 5", parse = TRUE,
           hjust = 0, color = "red", size = 3.4, fontface = "italic") +
  scale_fill_manual(values = c("#3BA273", "#E6B800", "#9932CC"), name = NULL) +
  labs(title = "a. A viabilidade, e onde a população a encontra",
       x = "z — traço do macho", y = "probabilidade de sobreviver") +
  theme_light(base_size = 11) +
  theme(legend.position = "bottom", panel.grid.minor = element_blank(),
        plot.title = element_text(face = "bold", size = 11))

# (b) Quantos dos 5.000 juvenis sobrevivem, em função de onde está a média.
# Para z ~ N(mu, sigma^2), a média de exp(-gamma (z-phi)^2) tem forma fechada,
# então não é preciso simular nada aqui.
mu   <- seq(5, 18, length.out = 600)
EV   <- (1 / sqrt(1 + 2*GAMMA*SIG^2)) *
        exp(-GAMMA * (mu - PHI)^2 / (1 + 2*GAMMA*SIG^2))
surv <- data.frame(mu = mu, n = N_JUV * EV)
limiar <- uniroot(function(m)
  N_JUV * (1/sqrt(1 + 2*GAMMA*SIG^2)) *
    exp(-GAMMA*(m - PHI)^2 / (1 + 2*GAMMA*SIG^2)) - N_AD, c(5, 18))$root

pb <- ggplot(surv, aes(mu, pmax(n, 1e-3))) +
  geom_hline(yintercept = N_AD, linetype = "dashed", color = "red") +
  geom_vline(xintercept = limiar, linetype = "dotted", color = "red") +
  geom_line(linewidth = 1.3, color = "#2C3E50") +
  annotate("text", x = 5.2, y = N_AD * 1.6, label = "os 200 adultos necessários",
           hjust = 0, color = "red", size = 3.4, fontface = "italic") +
  annotate("text", x = limiar + 0.3, y = 3e3,
           label = sprintf("a partir de z = %.1f\nnão dá mais", limiar),
           hjust = 0, color = "red", size = 3.4, fontface = "italic", lineheight = 0.95) +
  scale_y_log10(breaks = c(1e-2, 1, 100, 1e4),
                labels = c("0,01", "1", "100", "10.000")) +
  labs(title = "b. Quantos dos 5.000 juvenis sobrevivem",
       x = "média do traço na população", y = "machos sobreviventes (escala log)") +
  theme_light(base_size = 11) +
  theme(panel.grid.minor = element_blank(),
        plot.title = element_text(face = "bold", size = 11))

pa | pb
```

No painel (a) dá para ver de onde vem o problema. Enquanto a população
está sobre o ótimo, a distribuição dos juvenis cai bem embaixo do pico
da curva e quase todos sobrevivem. Conforme a média se desloca, a
sobreposição vai sumindo, e a sobrevivência não cai um pouco: cai por
ordens de grandeza, porque a curva é uma gaussiana no expoente.

E o painel (b) põe número nisso. Com sigma_z = 1, o traço pode se
afastar até cerca de 9,5 e ainda sobram os 200 machos de que o censo
precisa. Passando disso, não sobram: com a média em 15 o esperado é
menos de um sobrevivente entre os 5.000. Nos dados desta rodada a curva
sigmoide chega a passar de 20, o que explica de onde saíram as redes de
200 fêmeas por 2 machos.

E deixa claro também por que a cota resolve: sorteando 200 com peso
proporcional a V, o que importa passa a ser a viabilidade *relativa*
entre os juvenis, que continua discriminando normalmente mesmo quando o
valor absoluto de todos é minúsculo.

O que a rodada comparativa mostrou depois é que isso tem um preço. Com a
cota as 200 vagas se preenchem sempre, com os melhores que houver, então
não há mortalidade absoluta freando nada e o traço vai mais longe do
ótimo, não menos: a média da sigmoide na geração 100 passa de 9.40 com o
teto para 12.79 com a cota. É a diferença entre seleção branda e seleção
dura, e não duas maneiras de programar a mesma coisa.

As figuras de rede deste documento desenham réplicas que realmente rodaram,
reconstruídas a partir da semente original. Elas são precalculadas por
`12_Preparar_redes_das_figuras.R` e ficam num cache em disco: se alguma aparecer
como "população gerada agora", é porque falta rodar aquele script.

## Os quatro estudos num plano só

O que cada estudo fixa e o que deixa evoluir. Os pontos cinza são as condições
iniciais do desenho; as setas vermelhas, o que fica livre para se mover ao
longo das cem gerações. Esta é a única figura do documento que é um esquema:
todas as outras saem do motor.

```{r fig-desenho, fig.width=10, fig.height=8}
figura_desenho()
```

## Situação

```{r status}
n_cen <- function(x, eixos) {
  if (!ok(x)) return("-")
  cols <- intersect(c("tipo_selecao", eixos, "encounters_n", "k_fixo",
                      "selecao_natural", "replica"), names(x))
  format(nrow(distinct(x[, cols])), big.mark = ".")
}
n_ger <- function(x) if (!ok(x)) "-" else
  if ("generation" %in% names(x)) as.character(max(x$generation, na.rm = TRUE)) else "1"

tibble(
  Estudo     = c("Controle", "Fêmeas variando", "Machos variando", "Co-evolução"),
  Eixo       = c("σp × σz (superfície)", "σp", "σz", "os dois, herdáveis"),
  `O que evolui` = c("nada", "o traço do macho (z)", "a preferência da fêmea (p)", "os dois"),
  Rodada     = c(rodada_de(ct), rodada_de(d), rodada_de(esp),
                 if (ok(co)) "bestOfN" else "-"),
  # O regime do censo é o que estava em aberto desde agosto, então tem de estar
  # à vista: um estudo lido sob a cota e outro sob o teto não se comparam.
  Censo      = c(censo_de(ct), censo_de(d), censo_de(esp),
                 if (ok(co)) "sem NS: igual nos dois; com NS: cota" else "-"),
  Gerações   = c(n_ger(ct), n_ger(d), n_ger(esp), n_ger(co)),
  Cenários   = c(n_cen(ct, c("sigma_p", "sigma_z")), n_cen(d, "sigma_p"),
                 n_cen(esp, "sigma_z"), n_cen(co, c("sigma_p_init", "sigma_z_init"))),
  Situação   = c(if (ok(ct)) "concluído" else "sem dados",
                 if (ok(d))  "concluído" else "sem dados",
                 if (ok(esp)) "concluído" else "sem dados",
                 if (ok(co)) "concluído" else "não rodado")
) %>% kable(caption = "O que está neste documento. Cenários inclui as 20 réplicas. No Controle e em Machos variando o traço é re-sorteado a cada geração e o censo nunca encurta, então os dois regimes dão o mesmo.")
```

------------------------------------------------------------------------

# 1. Controle: a superfície σp × σz, uma geração

> Nada é herdado. Os traços são sorteados, a rede se forma, as métricas
> são medidas, e acabou. É o único estudo que cruza os dois eixos de
> variação por inteiro, e por isso o único em que dá para ver a
> superfície toda em vez de uma linha dela.

Como não há geração seguinte, aqui não existe trajetória: cada cenário é
um ponto, e o que se explora é o plano (σp, σz). Os dois eixos vão de
0.2 a 2.0 em sete níveis, e a diagonal σp = σz é onde os dois sexos são
igualmente heterogêneos.

A seleção natural entra como filtro puramente ecológico: muda quais
machos estão disponíveis, mas não tem consequência evolutiva nenhuma,
porque não há descendência.

## 1.0 O que há dentro de uma célula

Tudo o que vem depois é média de 20 réplicas sobre uma grade. Antes disso,
vale ver o que uma célula é de verdade: uma população concreta e a rede que
ela formou.

As redes desenhadas aqui não são inventadas para a figura: são de réplicas
que realmente rodaram. Dentro de cada célula o código procura a réplica cuja
modularidade está mais perto da média da célula, recupera a semente com que
ela foi gerada e reconstrói a rede, conferindo que a métrica reproduzida bate
com a guardada. O rodapé de cada painel diz de qual réplica se trata.

Os quatro cantos do plano, desenhados como rede. Quadrados são machos,
círculos são fêmeas, e as cores saem do `cluster_louvain`, que é o próprio
algoritmo da métrica de modularidade: os módulos que aparecem no desenho são
os que o número da faixa 1.1 conta. Cinza claro é quem não acasalou.

### Curva por curva {.tabset}

Comparar as abas entre si isola exatamente a regra de escolha: a composição da
população é idêntica nas quatro, e o que muda é só a curva de preferência.

```{r ct-rede-cantos, results='asis', fig.width=9, fig.height=9}
for (cv in CURVAS) {
  cat("\n\n#### ", labels_4[[cv]], "\n\n", sep = "")
  figura_redes(tipo = cv)
  cat("\n\n")
}
```

O Controle cruza dois níveis, e o parágrafo acima cobre um só. O outro é o
regime de busca, que nos resultados é o que mais pesa. Aqui a composição da
população é a mesma nos quatro painéis, e o que muda é quantos machos a fêmea
avalia e quantos aceita. A proporção k/A_max é a intensidade de seleção por
truncamento.

### O regime de busca, curva por curva {.tabset}

```{r ct-rede-busca, results='asis', fig.width=9, fig.height=9}
for (cv in CURVAS) {
  cat("\n\n#### ", labels_4[[cv]], "\n\n", sep = "")
  figura_busca(tipo = cv)
  cat("\n\n")
}
```

## 1.1 Superfície das métricas de rede {.tabset}

Cada faixa é uma métrica, com escala de cor própria. Dentro da faixa, as
quatro colunas são as quatro curvas de preferência. Vale reparar em duas
coisas ao percorrer as abas: se o gradiente corre na vertical (σp
manda), na horizontal (σz manda) ou na diagonal, e se as quatro curvas
desenham a mesma superfície ou superfícies diferentes.

```{r ct-superficie, results='asis', fig.width=12, fig.height=13}
if (!ok(ct)) cat("\n*Sem dados do Controle. Rode `Fase_Controle.R`.*\n") else
render_tabs(function(kk, amax, ns)
  plot_superficie(ct, kk, amax, ns, quais_metricas,
                  rotulo("CONTROLE — métricas de rede", ns, amax, kk)))
```

## 1.2 Cortes ao longo de σz {.tabset}

A mesma informação da superfície, mas em linhas, que às vezes é mais
fácil de ler. Cada linha é um nível de σp: as escuras são fêmeas
homogêneas, as claras são fêmeas heterogêneas. Se as linhas forem
paralelas, σp e σz agem de forma aditiva; se cruzarem ou abrirem em
leque, há interação entre os dois.

```{r ct-cortes, results='asis', fig.width=12, fig.height=10}
if (!ok(ct)) cat("\n*Sem dados do Controle.*\n") else
render_tabs(function(kk, amax, ns)
  plot_cortes(ct, kk, amax, ns, quais_metricas,
              rotulo("CONTROLE — cortes ao longo de σz", ns, amax, kk)))
```

<!-- ## 1.3 Divergência entre as curvas de preferência -->

<!-- Esta é a grandeza que construímos para perguntar *onde no plano as -->

<!-- quatro curvas produzem topologias diferentes umas das outras*. Dentro de -->

<!-- cada célula do desenho tira-se a média de cada métrica para cada curva, -->

<!-- e a divergência é o quanto essas quatro posições se afastam do centro -->

<!-- comum delas, no espaço das quatro métricas padronizadas. Vale zero se as -->

<!-- quatro curvas produzem exatamente a mesma rede, e cresce quanto mais -->

<!-- elas se separam. -->

<!-- Padronizar aqui quer dizer converter cada métrica em z-score, subtraindo -->

<!-- a média e dividindo pelo desvio padrão, para que as quatro fiquem na -->

<!-- mesma unidade antes de entrarem numa distância. Sem isso a conta seria -->

<!-- dominada pelo aninhamento, que é definido de 0 a 100 enquanto a -->

<!-- modularidade e a centralização ficam entre 0 e 1, e a divergência -->

<!-- mediria uma métrica só. A padronização é feita uma vez sobre a tabela -->

<!-- inteira, e não dentro de cada célula: se fosse por célula, cada uma -->

<!-- seria esticada pela sua própria dispersão e todas sairiam parecidas, que -->

<!-- é exatamente o contrário do que este mapa quer mostrar. -->

<!-- ```{r ct-divergencia, fig.width=11, fig.height=7.5} -->

<!-- if (!ok(ct)) { -->

<!--   cat("*Sem dados do Controle.*") -->

<!-- } else { -->

<!--   mets <- intersect(c("Modularity", "Nestedness", "Centralization", "I_s"), names(ct)) -->

<!--   chave <- c("sigma_p", "sigma_z", "encounters_n", "k_fixo", "selecao_natural") -->

<!--   padr <- ct %>% -->

<!--     filter(if_all(all_of(mets), ~ !is.na(.x))) %>% -->

<!--     mutate(across(all_of(mets), ~ as.numeric(scale(.x)))) -->

<!--   cel <- padr %>% -->

<!--     group_by(across(all_of(c(chave, "tipo_selecao")))) %>% -->

<!--     summarise(across(all_of(mets), ~ mean(.x, na.rm = TRUE)), .groups = "drop") %>% -->

<!--     pivot_longer(all_of(mets), names_to = "met", values_to = "v") -->

<!--   centro <- cel %>% -->

<!--     group_by(across(all_of(c(chave, "met")))) %>% -->

<!--     summarise(centro = mean(v, na.rm = TRUE), .groups = "drop") -->

<!--   div <- cel %>% -->

<!--     left_join(centro, by = c(chave, "met")) %>% -->

<!--     group_by(across(all_of(c(chave, "tipo_selecao")))) %>% -->

<!--     summarise(dist = sqrt(sum((v - centro)^2)), .groups = "drop") %>% -->

<!--     group_by(across(all_of(chave))) %>% -->

<!--     summarise(divergencia = mean(dist), .groups = "drop") -->

<!--   # Para o mapa, os três valores de k entram promediados; a figura seguinte -->

<!--   # abre por k para conferir se essa média não está escondendo nada. -->

<!--   div_mapa <- div %>% -->

<!--     group_by(sigma_p, sigma_z, encounters_n, selecao_natural) %>% -->

<!--     summarise(divergencia = mean(divergencia), .groups = "drop") -->

<!--   ggplot(div_mapa, aes(x = factor(sigma_z), y = factor(sigma_p), fill = divergencia)) + -->

<!--     geom_tile(color = "white", linewidth = 0.3) + -->

<!--     facet_grid(selecao_natural ~ encounters_n, -->

<!--                labeller = labeller( -->

<!--                  encounters_n    = function(x) paste0("A_max = ", x), -->

<!--                  selecao_natural = function(x) ifelse(as.logical(x), "com seleção natural", -->

<!--                                                       "sem seleção natural"))) + -->

<!--     scale_fill_viridis_c(option = "magma", name = "divergência") + -->

<!--     labs(title = "CONTROLE — onde as quatro curvas de preferência divergem mais", -->

<!--          subtitle = "Média sobre os três valores de k. Eixo y = σp, eixo x = σz.", -->

<!--          x = "σz — variação do traço dos machos", -->

<!--          y = "σp — variação da preferência entre fêmeas", -->

<!--          caption = "Distância média das quatro curvas ao centroide delas, no espaço das quatro métricas padronizadas.") + -->

<!--     tema_painel() + -->

<!--     theme(panel.grid = element_blank(), -->

<!--           plot.title = element_text(face = "bold", size = 13), -->

<!--           plot.caption = element_text(hjust = 0, face = "italic", size = 8.5)) -->

<!-- } -->

<!-- ``` -->

<!-- ```{r ct-divergencia-k, fig.width=11, fig.height=4.2} -->

<!-- if (ok(ct)) { -->

<!--   # A mesma divergência, agora aberta por k e contra a assimetria com sinal. -->

<!--   divk <- div %>% mutate(assimetria = log(sigma_z / sigma_p)) -->

<!--   ggplot(divk, aes(x = assimetria, y = divergencia, color = factor(k_fixo))) + -->

<!--     geom_point(alpha = 0.5, size = 1.3) + -->

<!--     geom_smooth(method = "loess", formula = y ~ x, se = FALSE, linewidth = 1) + -->

<!--     facet_grid(selecao_natural ~ encounters_n, -->

<!--                labeller = labeller( -->

<!--                  encounters_n    = function(x) paste0("A_max = ", x), -->

<!--                  selecao_natural = function(x) ifelse(as.logical(x), "com NS", "sem NS"))) + -->

<!--     scale_color_viridis_d(name = "k", end = 0.85) + -->

<!--     labs(title = "A mesma divergência contra a assimetria log(σz/σp)", -->

<!--          x = "assimetria — negativa: fêmeas variam mais; positiva: machos variam mais", -->

<!--          y = "divergência", -->

<!--          caption = "Cada ponto é uma célula (σp, σz). Zero no eixo x é a diagonal, onde os dois sexos variam igual.") + -->

<!--     tema_painel() + -->

<!--     theme(plot.title = element_text(face = "bold", size = 12), -->

<!--           plot.caption = element_text(hjust = 0, face = "italic", size = 8.5)) -->

<!-- } -->

<!-- ``` -->

## 1.4 Poliandria realizada e fêmeas sem acasalar {.tabset}

Erika, esta foi outra modificação recente. Antes descrevíamos k como
"com quantos machos cada fêmea acasala", nos níveis 5, 10 e 20. Na
verdade ela acasala com
`min(k, machos que ela aceitou entre os A_max avaliados)`: para quando
atinge k ou quando esgota os machos que conseguiu avaliar, o que vier
primeiro. Como a amostragem é sem reposição, nunca acasala com mais
machos do que avaliou.

Com A_max = 10 e k = 20, portanto, as fêmeas nunca chegam aos 20. E
talvez nem a 10, porque não acasalam com os dez que avaliaram, e sim com
os que aceitaram entre esses dez. Ou seja, k é um teto e não uma cota, e
quantos parceiros a fêmea de fato consegue depende da curva de
preferência e de A_max. Passamos a anotar esse número, e aqui dá para
ver o panorama completo.

```{r ct-poliandria, results='asis', fig.width=12, fig.height=13}
if (!ok(ct)) cat("\n*Sem dados do Controle.*\n") else
render_tabs(function(kk, amax, ns)
  plot_superficie(ct, kk, amax, ns, quais_poliandria,
                  rotulo("CONTROLE — poliandria e acesso", ns, amax, kk)))
```

------------------------------------------------------------------------

# 2. Fêmeas variando (σp), o traço do macho evolui

> O eixo é σp, a variação do pico de preferência entre as fêmeas. A
> preferência é re-sorteada a cada geração de N(5, σp), então não
> evolui, e o traço do macho é herdável e livre para responder à
> seleção. σz fica fixo em 1.0 como condição inicial.

Cem gerações por réplica. A escolha da fêmea, aqui, é a causa da
seleção: ela não muda ao longo do tempo, e é ela que gera a pressão
seletiva sobre o traço masculino.

Em todos os painéis desta seção, a coluna 1 mostra o gradiente ao longo
de σp na geração 100, e as colunas 2 e 3 mostram como cada coisa chegou
até lá, nos dois extremos do gradiente (σp = 0.2 e σp = 2.0). Reparem no
quanto os resultados mudaram em relação aos gráficos anteriores, agora
que a fêmea escolhe os melhores: as métricas evoluem ao longo do tempo.

## 2.0 O que σp faz, numa população concreta

O eixo deste estudo é fácil de dizer e difícil de ver. As duas colunas abaixo
são as duas pontas do gradiente, com os *mesmos* machos nas duas, de modo que a
única coisa que muda é o quanto as fêmeas discordam entre si.

Em cima, a curva de aceite de catorze fêmeas sorteadas, com os machos
disponíveis marcados no eixo: com σp pequeno as curvas se empilham umas sobre
as outras, porque todas querem o mesmo macho. No meio, os casais que se
formaram, com a diagonal marcando onde o macho é igual ao pico da fêmea.
Embaixo, quantas parceiras cada macho teve, que é sobre quem a seleção sexual
está agindo neste estudo.

### Curva por curva {.tabset}

```{r fem-mecanismo, results='asis', fig.width=11, fig.height=9}
for (cv in CURVAS) {
  cat("\n\n#### ", labels_4[[cv]], "\n\n", sep = "")
  print(figura_sigma_p(tipo = cv))
  cat("\n\n")
}
```

Na aba da aleatória as duas colunas saem iguais, e isso é o controle
funcionando: com P = 0.5 para todo mundo, σp não tem por onde agir.

### E o que cem gerações fazem {.tabset}

A figura acima contrasta σp baixo contra σp alto, duas populações diferentes.
Esta contrasta outra coisa: *a mesma população na geração 1 e na geração 100*,
com o traço do macho já tendo evoluído.

Em cima a rede, e embaixo os três painéis do mecanismo que a produziu, todos da
mesma réplica. Neste estudo a preferência é re-sorteada a cada geração, então as
curvas de aceite ficam no mesmo lugar nas duas colunas e o que se desloca são os
machos: dá para ver o traço correndo por baixo de curvas que não se mexem.

```{r fem-rede-evolucao, results='asis', fig.width=10, fig.height=12}
for (cv in CURVAS) {
  cat("\n\n#### ", labels_4[[cv]], "\n\n", sep = "")
  print(figura_mecanismo_geracoes("2", tipo = cv))
  cat("\n\n")
}
```

## 2.1 Métricas de rede {.tabset}

```{r fem-metricas, results='asis', fig.width=13, fig.height=9}
if (!ok(d)) cat("\n*Sem dados. Rode `Fase4_TodasAsCurvas.R`.*\n") else
render_tabs(function(kk, amax, ns)
  plot_evolucao(d, "sigma_p", "σp", kk, amax, ns, quais_metricas,
                rotulo("FÊMEAS VARIANDO — métricas de rede", ns, amax, kk)))
```

## 2.2 O traço do macho (z) {.tabset}

z é a variável evolutiva deste estudo. Reparem que sem seleção natural o
traço sobe bem além do ótimo, que era 5. E que com a segregação
infinitesimal, que é a outra coisa que quero estudar melhor, a variância
deixou de ficar presa no piso de 0.08: cada cenário chega ao seu próprio
equilíbrio.

```{r fem-traco, results='asis', fig.width=13, fig.height=5.5}
if (!ok(d)) cat("\n*Sem dados.*\n") else
render_tabs(function(kk, amax, ns)
  plot_evolucao(d, "sigma_p", "σp", kk, amax, ns, quais_traco,
                rotulo("FÊMEAS VARIANDO — traço z", ns, amax, kk),
                cor_faixa = "#6B3A8C"))
```

## 2.3 Poliandria realizada {.tabset}

Gráfico preliminar...

```{r fem-poliandria, results='asis', fig.width=13, fig.height=9}
if (!ok(d)) cat("\n*Sem dados.*\n") else
render_tabs(function(kk, amax, ns)
  plot_evolucao(d, "sigma_p", "σp", kk, amax, ns, quais_poliandria,
                rotulo("FÊMEAS VARIANDO — poliandria e acesso", ns, amax, kk),
                cor_faixa = "#1F6F8B"))
```

------------------------------------------------------------------------

# 3. Machos variando (σz), a preferência evolui

> O espelho do anterior. O traço do macho passa a ser ambiental,
> re-sorteado a cada geração de N(5, σz) e não herdado, e o pico de
> preferência da fêmea passa a ser herdável e bi-parental. σp fica em
> 1.0, mas só como condição inicial.

O papel da escolha da fêmea se inverte: ela deixa de ser a causa da
seleção e passa a ser o alvo dela, e a força seletiva passa a ser a
disponibilidade de machos.

Um detalhe do desenho que vale ter em mente ao comparar com a seção 2:
σz é imposto a cada geração, igual a σp lá, mas σp aqui é só o ponto de
partida. Da geração 2 em diante a largura da distribuição de
preferências é o que a seleção e a deriva fizerem dela.

## 3.0 O que σz faz, numa população concreta

A mesma figura da seção 2.0, com a variação trocada de lado, e vale olhar as
duas juntas.

Agora as fêmeas são as *mesmas* nas duas colunas, com as mesmas curvas de aceite,
e o que muda são os machos marcados no eixo de baixo. Ver as curvas paradas
enquanto o material muda é justamente o que este estudo quer dizer.

A linha de baixo também inverte: mostra quantos parceiros cada fêmea teve
contra o seu próprio pico. Aqui quem fica de fora é a fêmea que não encontra
ninguém que sirva, e é essa a seleção que age sobre a preferência.

### Curva por curva {.tabset}

```{r esp-mecanismo, results='asis', fig.width=11, fig.height=9}
for (cv in CURVAS) {
  cat("\n\n#### ", labels_4[[cv]], "\n\n", sep = "")
  print(figura_sigma_z(tipo = cv))
  cat("\n\n")
}
```

### E o que cem gerações fazem {.tabset}

O espelho exato da figura equivalente do Estudo 2, e vale abrir as duas lado a
lado.

Lá as curvas de aceite ficavam paradas e os machos corriam. Aqui é o
*contrário*: o traço é re-sorteado a cada geração, então os machos marcados no
eixo de baixo estão no mesmo lugar nas duas colunas, e o que se desloca são as
curvas. As fêmeas passaram a querer outra coisa.

```{r esp-rede-evolucao, results='asis', fig.width=10, fig.height=12}
for (cv in CURVAS) {
  cat("\n\n#### ", labels_4[[cv]], "\n\n", sep = "")
  print(figura_mecanismo_geracoes("3", tipo = cv))
  cat("\n\n")
}
```

## 3.1 Métricas de rede {.tabset}

```{r mac-metricas, results='asis', fig.width=13, fig.height=9}
if (!ok(esp)) cat("\n*Sem dados. Rode `Fase_Espelho.R`.*\n") else
render_tabs(function(kk, amax, ns)
  plot_evolucao(esp, "sigma_z", "σz", kk, amax, ns, quais_metricas,
                rotulo("MACHOS VARIANDO — métricas de rede", ns, amax, kk)))
```

## 3.2 A preferência da fêmea (p) {.tabset}

A variável evolutiva deste estudo, medida nas fêmeas adultas. É o
espelho exato do painel 2.2: lá o traço no sexo que o expressa, aqui a
preferência no sexo que a usa, então as duas figuras se leem lado a
lado.

```{r mac-pref, results='asis', fig.width=13, fig.height=5.5}
if (!ok(esp)) cat("\n*Sem dados.*\n") else
render_tabs(function(kk, amax, ns)
  plot_evolucao(esp, "sigma_z", "σz", kk, amax, ns, quais_pref,
                rotulo("MACHOS VARIANDO — preferência da fêmea", ns, amax, kk),
                cor_faixa = "#1F7A4C"))
```

## 3.3 Poliandria realizada {.tabset}

A proporção de fêmeas sem acasalar, que nos outros dois estudos é
descritiva, aqui é o indicador direto da força de seleção agindo sobre a
preferência: quem não aceita ninguém deixa zero filhotes, e é essa
variância de sucesso que permite a preferência evoluir.

```{r mac-poliandria, results='asis', fig.width=13, fig.height=9}
if (!ok(esp)) cat("\n*Sem dados.*\n") else
render_tabs(function(kk, amax, ns)
  plot_evolucao(esp, "sigma_z", "σz", kk, amax, ns, quais_poliandria,
                rotulo("MACHOS VARIANDO — poliandria e acesso", ns, amax, kk),
                cor_faixa = "#1F6F8B"))
```

------------------------------------------------------------------------

# 4. Os quatro estudos no mesmo plano

A ideia desta seção é do Miudo, e serve para responder a uma pergunta
que as seções anteriores não conseguem fazer: o que o Controle diz sobre
onde os estudos evolutivos acabam parando? Originalmente pensamos em
fazê-la para a modularidade, mas acabei fazendo para as quatro métricas.

O Controle varre o plano (σp, σz) inteiro, e os dois estudos evolutivos
percorrem cada um uma linha dele. Mas essa linha não fica parada. Em
Fêmeas variando, σp é imposto e é re-sorteado a cada geração, então a
posição vertical não se mexe; já σz é livre, e a geração 100 pode estar
num σz bem diferente do 1.0 de onde partiu. Em Machos variando é o
espelho: σz fica onde foi posto e σp é que anda.

A Co-evolução é o caso extremo: ali *nada* é imposto, as duas
dispersões são medidas e as duas andam. Por isso a célula não fica presa
a uma coluna nem a uma linha, e pode aparecer em qualquer ponto do
plano. É o único estudo em que isso acontece, e ver onde as células vão
parar é a resposta visual a uma pergunta que os painéis anteriores não
fazem: quando ninguém segura nenhum dos dois eixos, para onde a
população caminha?

Então aqui cada estudo aparece duas vezes, na geração 1 e na geração
100, sobre a mesma grade 7×7 do Controle e com a mesma escala de cor em
todas as linhas da figura. É essa escala compartilhada que faz a
comparação valer: se a célula do estudo evolutivo tem a mesma cor da
célula do Controle onde ela caiu, a regra de acasalamento sozinha já
explicava o resultado; se a cor difere, a evolução produziu algo que o
Controle não previa.

Só uma parte da grade fica pintada, e isso é o desenho e não falta de
dado. Na geração 1 de Fêmeas variando só existe a coluna σz = 1.0,
porque é ali que todos os cenários começam; na de Machos variando, só a
linha σp = 1.0. Na Co-evolução a geração 1 cai nos três valores de
partida do desenho (0.5, 1.0 e 2.0) nos dois eixos, e da geração 100 sai
onde sair.

As duas metades da Co-evolução entram. A metade sem seleção natural é
idêntica nos dois regimes de censo, porque ali o código devolve uma
amostra aleatória de 200 antes de chegar à parte da cota; a metade com
seleção natural é a rodada sob a cota.

Três ressalvas antes de olhar os painéis:

-   Este plano é uma projeção, e falta nele uma dimensão. No Controle o
    traço e a preferência estão sempre centrados em 5. Já na geração 100
    de Fêmeas variando a média do traço pode ter se deslocado bastante,
    enquanto as preferências continuam sendo re-sorteadas em torno de 5.
    Duas situações com o mesmo (σp, σz) mas com médias diferentes não
    são a mesma situação, e o desencontro entre os sexos não aparece em
    lugar nenhum destes eixos. Por isso a legenda de cada figura diz o
    quanto a média se afastou: onde esse número é pequeno a comparação é
    direta, e onde é grande ela é apenas indicativa.

-   A posição das células evolutivas é a dispersão *medida* (a raiz da
    variância gravada), enquanto a grade do Controle é a dispersão
    *imposta*. As duas coincidem quando a seleção natural está
    desligada, mas com ela ligada a viabilidade estreita a distribuição
    dos machos e a medida fica abaixo da imposta. É mais uma razão para
    comparar as abas "com" e "sem" seleção natural entre si.

-   A dispersão medida é contínua, e para caber na grade é arredondada
    para o nível mais próximo dos sete do desenho. Valores acima de 2.0
    encostam todos no 2.0, e a legenda avisa quantos casos ficaram fora
    da grade. Quando esse número for alto, é sinal de que a grade do
    Controle deveria ser estendida na rodada final.

```{r plano-dados}
METS_PLANO <- c(Modularity = "Modularidade", Nestedness = "Aninhamento (NODF)",
                Centralization = "Centralização", I_s = "Oportunidade (Is)")
NIVEIS_SIGMA <- c(0.2, 0.5, 0.8, 1.0, 1.2, 1.5, 2.0)

# Arredonda a dispersão medida para o nível mais próximo da grade do desenho.
# `fora` marca quem estava acima do teto da grade, para poder ser contado.
encaixar <- function(x) {
  out <- rep(NA_real_, length(x))
  ok_x <- !is.na(x)
  if (any(ok_x)) {
    i <- max.col(-abs(outer(x[ok_x], NIVEIS_SIGMA, "-")), ties.method = "first")
    out[ok_x] <- NIVEIS_SIGMA[i]
  }
  out
}

CHAVE <- c("tipo_selecao", "encounters_n", "k_fixo", "selecao_natural")

# Uma tabela pequena com tudo o que os painéis precisam, montada uma vez só:
# são milhões de linhas nos dois estudos evolutivos e 72 figuras para desenhar.
plano <- local({
  partes <- list()

  if (ok(ct)) {
    partes$ct <- ct %>%
      group_by(across(all_of(CHAVE)), sig_z = sigma_z, sig_p = sigma_p) %>%
      summarise(across(all_of(names(METS_PLANO)), ~ mean(.x, na.rm = TRUE)),
                desvio_media = mean(abs(zbar_males - 5), na.rm = TRUE),
                censo_curto = mean(n_machos_surv < 200, na.rm = TRUE),
                .groups = "drop") %>%
      mutate(painel = "Controle (superfície completa)", fora = FALSE)
  }

  # Fêmeas variando: σp é imposto (fica), σz é medido (anda)
  if (ok(d)) {
    g <- max(d$generation, na.rm = TRUE)
    partes$fem <- d %>%
      filter(generation %in% c(1L, g)) %>%
      group_by(across(all_of(CHAVE)), sig_p = sigma_p, generation) %>%
      summarise(sig_z_medido = mean(sqrt(varz_males), na.rm = TRUE),
                across(all_of(names(METS_PLANO)), ~ mean(.x, na.rm = TRUE)),
                desvio_media = mean(abs(zbar_males - 5), na.rm = TRUE),
                # fração de réplicas em que o censo adulto não chegou a 200.
                # Onde isso for alto, a rede foi calculada sobre pouquíssimos
                # machos e a célula não é comparável com o Controle.
                censo_curto = mean(n_machos_surv < 200, na.rm = TRUE),
                .groups = "drop") %>%
      mutate(sig_z  = encaixar(sig_z_medido),
             fora   = sig_z_medido > max(NIVEIS_SIGMA),
             painel = sprintf("Fêmeas variando · geração %d", generation)) %>%
      dplyr::select(-generation, -sig_z_medido)
  }

  # Machos variando: σz é imposto (fica), σp é medido (anda)
  if (ok(esp)) {
    g <- max(esp$generation, na.rm = TRUE)
    partes$esp <- esp %>%
      filter(generation %in% c(1L, g)) %>%
      group_by(across(all_of(CHAVE)), sig_z = sigma_z, generation) %>%
      summarise(sig_p_medido = mean(sqrt(varp_femeas), na.rm = TRUE),
                across(all_of(names(METS_PLANO)), ~ mean(.x, na.rm = TRUE)),
                desvio_media = mean(abs(pbar_femeas - 5), na.rm = TRUE),
                censo_curto = mean(n_machos_surv < 200, na.rm = TRUE),
                .groups = "drop") %>%
      mutate(sig_p  = encaixar(sig_p_medido),
             fora   = sig_p_medido > max(NIVEIS_SIGMA),
             painel = sprintf("Machos variando · geração %d", generation)) %>%
      dplyr::select(-generation, -sig_p_medido)
  }

  # Co-evolução: NADA é imposto, as duas dispersões são medidas e as duas andam.
  # Por isso a célula não fica presa a uma coluna nem a uma linha: ela pode
  # aparecer em qualquer ponto do plano, e é o único estudo em que isso acontece.
  # As duas metades entram, e cada uma aparece na sua aba de seleção natural.
  if (ok(co)) {
    g <- max(co$generation, na.rm = TRUE)
    partes$co <- co %>%
      filter(generation %in% c(1L, g)) %>%
      group_by(across(all_of(CHAVE)), generation) %>%
      summarise(sig_z_medido = mean(sqrt(varz_pop), na.rm = TRUE),
                sig_p_medido = mean(sqrt(varp_pop), na.rm = TRUE),
                across(all_of(names(METS_PLANO)), ~ mean(.x, na.rm = TRUE)),
                desvio_media = mean(abs(zbar_pop - 5), na.rm = TRUE),
                censo_curto = mean(n_machos_surv < 200, na.rm = TRUE),
                .groups = "drop") %>%
      mutate(sig_z  = encaixar(sig_z_medido),
             sig_p  = encaixar(sig_p_medido),
             fora   = sig_z_medido > max(NIVEIS_SIGMA) | sig_p_medido > max(NIVEIS_SIGMA),
             painel = sprintf("Co-evolução · geração %d", generation)) %>%
      dplyr::select(-generation, -sig_z_medido, -sig_p_medido)
  }

  if (!length(partes)) NULL else {
    ordem <- c("Controle (superfície completa)",
               "Fêmeas variando · geração 1", sprintf("Fêmeas variando · geração %d",
                 if (ok(d)) max(d$generation, na.rm = TRUE) else 100),
               "Machos variando · geração 1", sprintf("Machos variando · geração %d",
                 if (ok(esp)) max(esp$generation, na.rm = TRUE) else 100),
               "Co-evolução · geração 1", sprintf("Co-evolução · geração %d",
                 if (ok(co)) max(co$generation, na.rm = TRUE) else 100))
    bind_rows(partes) %>% mutate(painel = factor(painel, levels = unique(ordem)))
  }
})

plot_plano <- function(metrica, kk, amax, ns) {
  if (is.null(plano)) return(NULL)
  dd <- plano %>%
    filter(k_fixo == kk, encounters_n == amax, selecao_natural == ns,
           !is.na(.data[[metrica]]))
  if (nrow(dd) == 0) return(NULL)

  n_fora <- sum(dd$fora, na.rm = TRUE)

  # Células em que o censo adulto não chegou aos 200 em pelo menos metade das
  # réplicas. Nelas a rede foi calculada sobre pouquíssimos machos, então a
  # topologia não é comparável com a do Controle. Ficam marcadas com um X na
  # figura, e não só avisadas no texto: numa aba lá pelo painel 40 ninguém se
  # lembra de um aviso que ficou na introdução.
  curtas <- dd %>% filter(!is.na(censo_curto), censo_curto >= 0.5)

  # O afastamento da média POR CURVA, e não um máximo só para a figura toda.
  # Um número global não serve: basta uma curva fugir para o aviso contaminar
  # os quatro painéis, quando na verdade três deles podem estar comparáveis.
  # O Controle fica de fora da conta porque nele as médias são 5 por
  # construção; quem pode ter se deslocado são as gerações dos estudos.
  desv_txt <- dd %>%
    filter(!grepl("^Controle", painel)) %>%
    group_by(tipo_selecao) %>%
    summarise(dv = max(desvio_media, na.rm = TRUE), .groups = "drop") %>%
    mutate(txt = sprintf("%s %.2f", labels_4[as.character(tipo_selecao)], dv)) %>%
    pull(txt) %>% paste(collapse = "  ·  ")

  # Níveis explícitos nos dois eixos: sem isso o ggplot desenharia só as
  # colunas e linhas que têm dado, e a grade do Controle deixaria de servir
  # de referência. É justamente o vazio que mostra por onde o estudo passa.
  dd <- dd %>% mutate(sig_z = factor(sig_z, levels = NIVEIS_SIGMA),
                      sig_p = factor(sig_p, levels = NIVEIS_SIGMA))

  ggplot(dd, aes(x = sig_z, y = sig_p, fill = .data[[metrica]])) +
    geom_tile(color = "white", linewidth = 0.3) +
    { if (nrow(curtas)) geom_point(data = curtas, shape = 4, size = 3,
                                   stroke = 1.1, color = "white") } +
    facet_grid(painel ~ tipo_selecao,
               labeller = labeller(tipo_selecao = labels_4,
                                   painel = label_wrap_gen(18))) +
    scale_fill_viridis_c(option = "magma", name = METS_PLANO[[metrica]]) +
    scale_x_discrete(drop = FALSE) + scale_y_discrete(drop = FALSE) +
    labs(title = sprintf("%s · %s · A_max = %d · k = %d", METS_PLANO[[metrica]],
                         if (ns) "com seleção natural" else "sem seleção natural", amax, kk),
         x = "σz — variação do traço dos machos",
         y = "σp — variação da preferência entre fêmeas",
         caption = sprintf(paste("Mesma escala de cor em todas as linhas: a comparação entre elas é direta.",
                                 "Células vazias são combinações que aquele estudo não visita.",
                                 "\nAfastamento máximo da média em relação a phi = 5, por curva: %s.",
                                 "\nAcima de ~1 a comparação com o Controle deixa de ser direta, porque lá os dois",
                                 "sexos estão sempre centrados em 5 e aqui não.",
                                 "\nCélulas cuja dispersão medida passou de 2.0 e foi encostada no teto da grade: %d.",
                                 "\nX branco = censo adulto abaixo de 200 na maioria das réplicas (%d células):",
                                 "a rede saiu de pouquíssimos machos e a topologia não é comparável."),
                           desv_txt, n_fora, nrow(curtas))) +
    tema_painel() +
    theme(panel.grid = element_blank(),
          strip.text.y = element_text(color = "white", face = "bold", size = 8, angle = 0),
          plot.title   = element_text(face = "bold", size = 13),
          plot.caption = element_text(hjust = 0, face = "italic", size = 8.5))
}
```

## 4.1 Modularidade {.tabset}

```{r plano-mod, results='asis', fig.width=12, fig.height=11}
if (is.null(plano)) cat("\n*Sem dados suficientes.*\n") else
render_tabs(function(kk, amax, ns) plot_plano("Modularity", kk, amax, ns))
```

## 4.2 Aninhamento (NODF) {.tabset}

```{r plano-nodf, results='asis', fig.width=12, fig.height=11}
if (is.null(plano)) cat("\n*Sem dados suficientes.*\n") else
render_tabs(function(kk, amax, ns) plot_plano("Nestedness", kk, amax, ns))
```

## 4.3 Centralização {.tabset}

```{r plano-centr, results='asis', fig.width=12, fig.height=11}
if (is.null(plano)) cat("\n*Sem dados suficientes.*\n") else
render_tabs(function(kk, amax, ns) plot_plano("Centralization", kk, amax, ns))
```

## 4.4 Oportunidade de seleção sexual (Is) {.tabset}

```{r plano-is, results='asis', fig.width=12, fig.height=11}
if (is.null(plano)) cat("\n*Sem dados suficientes.*\n") else
render_tabs(function(kk, amax, ns) plot_plano("I_s", kk, amax, ns))
```

------------------------------------------------------------------------

# 5. Co-evolução

O quarto estudo, em que traço e preferência são herdáveis ao mesmo tempo
e a grandeza central passa a ser a covariância genética entre os dois.

Rodou inteiro. A metade sem seleção natural são 6.480 cenários e a
metade com seleção natural rodou depois, sob a cota. O relato completo,
inclusive o que descobrimos sobre o próprio modelo pelo caminho, está em
`NOTA_coevolucao_primeiros_testes.md`, e a comparação entre os dois
regimes de censo em `NOTA_teto_contra_cota.md`.

As tabelas e a figura desta seção mostram a metade sem seleção natural,
que é onde o mecanismo de Fisher aparece limpo, sem a viabilidade
competindo com ele. A metade com seleção natural está nos painéis da
seção 4, na aba "Com seleção natural".

Aqui a variância do traço se separa em duas: a *génica*, que governa a
segregação, e a *total*, que a população exibe. A distância entre elas
é o desequilíbrio de ligamento que o acasalamento não aleatório
empilhou, e é uma quantidade que os três estudos anteriores não têm como
mostrar.

```{r co-ld}
if (!ok(co)) cat("\n*Sem dados da co-evolução.*\n") else
co %>% filter(generation == max(generation), !selecao_natural) %>%
  group_by(tipo_selecao) %>%
  summarise(`var total` = round(mean(varz_pop), 2),
            `var génica` = round(mean(var_genica_z), 2),
            `desequilíbrio` = round(mean(varz_pop - var_genica_z), 2),
            `cov(z,p)` = round(mean(cov_zp), 2),
            `cor(z,p)` = round(mean(cor_zp), 2),
            .groups = "drop") %>%
  mutate(tipo_selecao = labels_4[tipo_selecao]) %>%
  rename(curva = tipo_selecao) %>%
  kable(caption = "Geração 100, sem seleção natural, promediando todos os sigma iniciais, A_max e k.")
```

A gaussiana é a única que acopla traço e preferência, que é o mecanismo
de Fisher. A sigmoide dá exatamente o mesmo desequilíbrio que a
aleatória, ou seja nenhum: todas as fêmeas querem o mesmo
independentemente do seu próprio pico, então o acasalamento é
direcional, mas não assortativo.

## 5.0 O que cem gerações fazem, curva por curva {.tabset}

A mesma figura dos Estudos 2 e 3, e o contraste entre as três é o ponto:
*aqui os dois lados se movem*. As curvas de aceite se deslocam e os machos
correm, porque nada é imposto e as duas características evoluem.

Sob a sigmoide, os machos correm mais depressa do que as curvas os seguem, e é
por isso que a preferência acaba deixando de discriminar.

```{r co-mecanismo, results='asis', fig.width=10, fig.height=12}
for (cv in CURVAS) {
  cat("\n\n### ", labels_4[[cv]], "\n\n", sep = "")
  print(figura_mecanismo_geracoes("4", tipo = cv))
  cat("\n\n")
}
```

## 5.1 As trajetórias ao longo das cem gerações

Aqui está o painel de `cov_zp` ao longo das gerações que eu tinha
sugerido, junto com três coisas que só apareceram ao rodar.

```{r co-trajetoria, fig.width=12, fig.height=7}
if (!ok(co)) cat("\n*Sem dados da co-evolução.*\n") else {
  tr <- co %>% filter(!selecao_natural) %>%
    group_by(tipo_selecao, generation) %>%
    summarise(`covariância genética cov(z,p)` = mean(cov_zp, na.rm = TRUE),
              `oportunidade de seleção sexual (Is)` = mean(I_s, na.rm = TRUE),
              `distância entre traço e preferência` = mean(zbar_pop - pbar_pop),
              `tamanho efetivo (Ne)` = mean(Ne, na.rm = TRUE),
              .groups = "drop") %>%
    pivot_longer(-c(tipo_selecao, generation))
  print(
    ggplot(tr, aes(generation, value, color = tipo_selecao)) +
      geom_line(linewidth = 1.1) +
      facet_wrap(~name, scales = "free_y", nrow = 2) +
      scale_color_manual(values = cores_4, labels = labels_4,
                         name = "Curva de preferência") +
      labs(title = "CO-EVOLUÇÃO — as duas características evoluindo juntas",
           subtitle = "Sem seleção natural | promediando todos os sigma iniciais, A_max e k\nCenso de 400 adultos, então Ne = 400 seria uma população sem desigualdade de sucesso reprodutivo",
           x = "geração", y = NULL) +
      theme_light(base_size = 12)
  )
}
```

A covariância se acumula na gaussiana e fica negativa na disruptiva, que
é o esperado do acasalamento assortativo e do dissortativo. Na sigmoide
ela não sai do zero, apesar de ser a curva em que o traço mais se move.

E há uma coisa que eu não esperava. Sob a sigmoide o traço se afasta
tanto da preferência que a curva satura e deixa de discriminar: o Is sai
de 7.4 e termina em 0.15, e a rede da geração 100 fica indistinguível da
aleatória. A variância do traço não se mexe nesse tempo, então não é
perda de variação, é a média saindo da faixa em que a preferência
distingue. A disruptiva chega ao mesmo fim por outro caminho, alargando
a distribuição até que toda fêmea encontre machos distantes do seu pico.

O painel do Ne mostra que isso não é só uma questão de rede: enquanto a
seleção sexual está viva ela reduz o tamanho efetivo quase à metade do
censo, e quando o traço escapa a população volta ao seu tamanho de
censo. A seleção sexual, neste modelo, é uma força demográfica
transitória.

Nas curvas em que a estrutura se apaga, as métricas de rede da geração
100 são as de uma rede sem escolha nenhuma. Isso não é um problema dos
painéis: é o resultado.

------------------------------------------------------------------------

# Onde estão os dados

Nota para eu não esquecer. Os dados vêm de `Resultados_Artigo/`, lidos
com a mesma função do `Resultados_Preliminares.Rmd`. Se uma combinação
aparecer como *sem dados*, é porque aquele pedaço ainda não foi baixado
ou juntado; `99_juntar_resultados.R` faz a junção dos arquivos
repartidos entre máquinas.
