---
title: "Exploração de Resultados"
subtitle: "Evolucao, Histogramas e Redes comparativas"
author: "Solimary García Hernández"
date: "`r format(Sys.Date(), '%d de %B de %Y')`"
output:
  html_document:
    theme: flatly
    toc: false
    self_contained: false
---

```{css, echo=FALSE}
.main-container {
  max-width: 98% !important;
  width: 98% !important;
  margin-left: auto;
  margin-right: auto;
}
```


```{r setup, include=FALSE}
knitr::opts_chunk$set(echo = FALSE, message = FALSE, warning = FALSE,
                      fig.align = "center", out.width = "100%")
library(dplyr)
library(knitr)
library(kableExtra)
```

```{r config}
dados_dir       <- "Resultados_Artigo/Redes_Representativas/Dados"
graficos_dir    <- "Resultados_Artigo/Redes_Representativas/Graficos"
fase4_graficos_dir <- "Resultados_Artigo/Fase5_MiudoV2/Graficos"

labels_tipo <- c("uniform"  = "Aleatória",
                 "gaussian" = "Gaussiana",
                 "sigmoid"  = "Sigmoide",
                 "u-shaped" = "Disruptiva")

# Ordem de exibição
ordem_curvas <- c("uniform", "gaussian", "sigmoid", "u-shaped")
ordem_sigma  <- c(2.0, 1.0, 0.5)
ordem_k      <- c(5, 10, 20)
```



>Este documento mostra os resultados do nosso IBM que simula, geração a geração, como a escolha de parceiros pelas fêmeas afeta a estrutura da rede de acasalamentos da população, e como essa estrutura evolui ao longo do tempo.

## Lembrando detalhes do modelo

-   **População:** 200 machos e 200 fêmeas, evoluindo por 100 gerações, com 100 réplicas (repetições independentes) por cenário.
-   **O traço e a preferência:** cada macho tem um traço $z$ (ex.: tamanho de um ornamento); cada fêmea tem uma preferência $p$ por um determinado valor de $z$.
-   **Quatro curvas de preferência:**
    -   **Aleatória** — as fêmeas não discriminam entre machos (referência nula, sem seleção sexual).
    -   **Gaussiana** — as fêmeas preferem machos com $z$ próximo do seu valor preferido $p$ (preferência *estabilizadora*).
    -   **Sigmoide** — as fêmeas preferem machos com $z$ maior que $p$ (preferência *direcional*, pode gerar "corrida evolutiva"/*runaway*).
    -   **Disruptiva (U-shaped)** — as fêmeas preferem machos bem diferentes de $p$, seja para mais ou para menos.
-   **$\sigma_p$** — o quanto a preferência varia entre as fêmeas da população: $\sigma_p=0.5$ (fêmeas parecidas entre si) até $\sigma_p=2.0$ (fêmeas bem diferentes entre si).
-   **$k$** — quantos parceiros cada fêmea acasala (poliandria fixa: 5, 10 ou 20).
-   **$A_{max}$** — quantos machos cada fêmea "enxerga"/avalia antes de escolher: 200 (todos), 40 (20%) ou 10 (5%) — simula uma restrição/custo de busca.


## Ciclo de vida por geração

Cada geração $t$ segue estas etapas, em ordem:

**1. Inicialização (apenas geração 1)**
Traços iniciais são sorteados de distribuições normais centradas em $\phi = 5$: os machos recebem $z \sim N(\phi,\, \sigma_z{=}1)$ e as fêmeas recebem $p \sim N(\phi,\, \sigma_p)$.

**2. Re-sorteio das preferências (toda geração)**
A cada nova geração, os valores de preferência $p$ das fêmeas são re-sorteados de $N(\phi,\, \sigma_p)$. *A preferência não é herdada*. Isso é intencional: fixa a distribuição de preferências na população e permite isolar o efeito da *forma* e da *largura* ($\sigma_p$) dessa distribuição sobre a rede, sem que a preferência feminina evolua junto com o traço masculino $z$.

**3. Seleção de viabilidade (opcional)**
Cada macho sobrevive com probabilidade $V_j = \exp\!\bigl(-\gamma(z_j - \phi)^2\bigr)$. Muido, seguindo nossa ultima conversa, nestes resultados essa etapa é **desligada** ($V_j = 1$ para todos os machos), isolando o efeito puro da escolha feminina sobre a estrutura da rede.

**4. Formação da rede de acasalamentos**
Cada fêmea $i$ amostra $A_{max}$ machos aleatoriamente da população (de sobreviventes se há selecao por viavilidade). **A amostragem é com reposição** — a fêmea pode reencontrar o mesmo macho —, de modo que mesmo com $A_{max}=200$ ela avalia em média ~126 machos *distintos*, e não os 200. Para cada macho $j$ amostrado, calcula a probabilidade de aceite $P_{ij}$ conforme a curva de preferência:

| Curva | Função $P_{ij}$ |
|:------|:----------------|
| Aleatória (nula) | $P_{ij} = 0.5$ |
| Gaussiana (estabilizadora) | $P_{ij} = \exp\!\bigl(-s_i\,(z_j - p_i)^2\bigr)$ |
| Sigmoide (direcional) | $P_{ij} = 1\,/\,\bigl(1 + \exp(-s_i\,(z_j - p_i))\bigr)$ |
| U-shaped (disruptiva) | $P_{ij} = 1 - \exp\!\bigl(-s_i\,(z_j - p_i)^2\bigr)$ |

onde $s_i \sim N(2,\, 0.2)$ é a intensidade de discriminação da fêmea $i$, quanto maior $s_i$, mais seletiva ela é (no trabalho da Cris, ela viu que não foi tao relevante, mas podemos brincar com esss valor depois). A variação entre fêmeas é pequena (CV = 10%), de modo que $s_i \approx 2$ para todas na prática; no futuro, esse parâmetro poderia ser explorado como eixo adicional do modelo. Se terminar sem nenhuma cópula, aceita o último macho avaliado (regra de escape).

O resultado de cada geração é a **matriz de acasalamentos** $M$ (machos × fêmeas, binária): $M_{ji} = 1$ se o macho $j$ acasalou com a fêmea $i$. Essa é a rede bipartita sobre a qual calculamos as métricas.

**5. Fecundidade e herança**
Cada fêmea que acasalou produz $F = 50$ filhotes (a poliandria **não aumenta** a fecundidade). A paternidade de cada filhote é distribuída aleatoriamente entre os parceiros da mãe (*fair raffle* / competição espermática neutra). O traço do filhote segue herança de ponto médio com uma peq mutação:
$$z_{\text{filho}} = \frac{z_{\text{pai}} + z_{\text{mãe}}}{2} + \varepsilon, \quad \varepsilon \sim N(0,\, 0.2)$$
O pool de juvenis é então amostrado aleatoriamente para preencher as 200 vagas de machos e as 200 vagas de fêmeas (capacidade de carga fixa).

## A cada gerão calculamos Modularidade, Aninhamento, centralizaçao, e Is. Para VER em mais detalhe as redes, também selecionamos de cada cenário a rede representativa e para essa calculamos o número lapaciano e o numero de grupos.

-   **Modularidade** ($Q \in [0,1]$; `igraph::cluster_louvain()` + `igraph::modularity()`): o quanto a rede se divide em grupos de machos e fêmeas que acasalam preferencialmente entre si.
-   **Aninhamento (NODF)** ($\in [0,100]$; `bipartite::nested(M, method = "NODF")`): o quanto os parceiros dos machos menos "populares" são um subconjunto dos parceiros dos machos mais "populares". Como esperado, valores maiores de $k$ (mais parceiros por fêmea) tendem a aumentar o aninhamento da rede.
    - *Detalhe importante para interpretar o NODF:* como o grau das fêmeas é ancorado em $k$, o aninhamento das **linhas** é ≈0 e praticamente todo o sinal vem da variação no grau dos **machos** (colunas). Além disso, o grau **realizado** de cada fêmea pode ser *menor que* $k$: ela avalia um número finito de machos (com reposição) e aceita probabilisticamente, cruzando no mínimo com 1 (regra de escape). É justamente essa variação em torno de $k$ que permite ao NODF assumir valores $> 0$. Por isso os valores observados são pequenos em escala absoluta (tipicamente $<8$ numa escala 0–100), mas ainda assim informativos e comparáveis entre cenários.
-   **Centralização** ($\in [0,1]$; `igraph::centr_degree(g, mode = "all")`): o quanto os acasalamentos se concentram em poucos indivíduos. Valores altos = poucos indivíduos concentram a maioria das ligações.
-   **$I_s$** (oportunidade de seleção sexual, $\geq 0$; `var(k)/mean(k)^2` em R base, onde $k$ = nº de parceiras por macho): mede a variação no sucesso reprodutivo dos machos, quanto maior, mais desigual é a distribuição de cópulas.
-   **Tribos** (nº inteiro $\geq 1$; autovalores $\approx 0$ de `igraph::laplacian_matrix()`): número de subpopulações completamente isoladas reprodutivamente (sem nenhuma ligação entre elas).
-   **Comunidades** (nº inteiro $\geq 1$; `igraph::cluster_louvain()`): número de subgrupos sociais detectados dentro da rede (podem estar conectados entre si, mas formam grupos mais cohesos internamente).



Veja que dá para navegar use as abas (tabs) para alternar entre $A_{max}$, curvas de preferência e combinações de $\sigma_p$/$k$. As imagens são exibidas bem grandes para facilitar a exploração :)

------------------------------------------------------------------------

# Os dois experimentos, lado a lado

Temos **dois experimentos complementares** que fazem a mesma pergunta por lados opostos do sistema. Ambos usam exatamente as **mesmas métricas, cores e escala**, e a **linha vermelha em σ = 1.0** marca o ponto de referência onde as duas variações se igualam (na Geração 1). Assim dá para compará-los diretamente — **só muda quem carrega a heterogeneidade**:

- 🔵 **Parte A — Variação da fêmea (σp):** varia a variação de preferência feminina; o traço masculino começa fixo (σz = 1.0). *Experimento principal (completo).*
- 🟣 **Parte B — Variação do macho (σz):** varia a variação do traço masculino; a preferência feminina fica fixa (σp = 1.0). *Experimento inverso (parcial).*

> ⚠️ **Não confundir os dois.** Cada gráfico traz no título se é **FÊMEA VARIANDO (σp)** ou **MACHO VARIANDO (σz)**, e o eixo x diz qual variação está sendo percorrida. Parte A e Parte B são **conjuntos de dados distintos** (`.rds` diferentes).

> 🔎 **Um detalhe que muda a interpretação: σp e σz NÃO são simétricos.** A variação de preferência **σp é re-imposta a cada geração** (as preferências são re-sorteadas de $N(\phi, \sigma_p)$ — é uma propriedade *permanente* da população). Já **σz é apenas a condição inicial** (Geração 1): depois, o traço masculino **evolui sozinho** (herança + seleção), então a variância dos machos *não* fica presa no valor inicial. Consequência prática ao ler os painéis: na **Parte A** o efeito de σp tende a ser **sustentado** ao longo do gradiente; na **Parte B**, o efeito de σz pode **se diluir** ao longo das gerações. *(No modelo de co-evolução — próximo passo — a preferência passaria a ser herdável e σp deixaria de ser permanente, tornando os dois lados simétricos.)*

```{r painel-setup}
suppressPackageStartupMessages({library(dplyr); library(tidyr); library(ggplot2)})

cores_4  <- c("uniform"="gray55","gaussian"="#E6B800","sigmoid"="#3BA273","u-shaped"="#9932CC")
labels_4 <- c("uniform"="Aleatória","gaussian"="Gaussiana","sigmoid"="Sigmoide","u-shaped"="Disruptiva")

# Lê o primeiro caminho que existir; aceita lista (backup) ou data.frame (final)
carregar <- function(paths) {
  hit <- paths[file.exists(paths)]
  if (length(hit) == 0) return(NULL)
  obj <- readRDS(hit[1])
  if (is.data.frame(obj)) obj else bind_rows(obj[!vapply(obj, is.null, logical(1))])
}

# 🔵 FÊMEA (σp) — experimento principal (completo)
df_fem <- carregar(c("Resultados_Artigo/Fase5_MiudoV2/Dados/resultados_Fase5_MiudoV2.rds",
                     "Resultados_Artigo/Fase5_MiudoV2/Dados/backup_lista_fase5_miudov2.rds"))

# 🟣 MACHO (σz) — experimento inverso (parcial)
mac_backup <- "Resultados_Artigo/Fase_MachoVariando/Dados/backup_MachoVariando.rds"
df_mac <- carregar(c("Resultados_Artigo/Fase_MachoVariando/Dados/resultados_MachoVariando.rds", mac_backup))
mac_prog <- if (file.exists(mac_backup)) {
  l <- readRDS(mac_backup); ok <- !vapply(l, is.null, logical(1)); list(done=sum(ok), tot=length(l))
} else NULL

# ── Função COMPARTILHADA: painel de métricas (Mod, NODF, Is, Cent) ──
# xvar = "sigma_p" (fêmea) ou "sigma_z_init" (macho). O resto é idêntico.
plot_metricas <- function(df, xvar, xlab, titulo, kk) {
  if (is.null(df) || !all(c(xvar, "k_fixo") %in% names(df))) return(NULL)
  sub <- df %>%
    filter(generation == max(generation), encounters_n == 200,
           selecao_natural == FALSE, k_fixo == kk) %>%
    mutate(xval = .data[[xvar]]) %>%
    tidyr::drop_na(Modularity, Nestedness, I_s, Centralization)
  if (nrow(sub) < 8) return(NULL)
  long <- sub %>%
    pivot_longer(c(Modularity, Nestedness, I_s, Centralization),
                 names_to = "Metrica", values_to = "Valor") %>%
    mutate(Metrica = recode(Metrica, Modularity="1. Modularity", Nestedness="2. Nestedness",
                            I_s="3. Is", Centralization="4. Centralization"))
  med <- long %>% group_by(tipo_selecao, xval, Metrica) %>% summarise(m = mean(Valor), .groups = "drop")
  ggplot(long, aes(xval, Valor, color = tipo_selecao)) +
    geom_vline(xintercept = 1.0, linetype = "dashed", color = "red") +
    geom_jitter(alpha = 0.12, width = 0.03, height = 0, size = 0.8) +
    geom_line(data = med, aes(y = m), linewidth = 1.1) +
    geom_point(data = med, aes(y = m), size = 1.8) +
    facet_wrap(~Metrica, scales = "free_y", ncol = 2) +
    scale_color_manual(values = cores_4, labels = labels_4) +
    labs(title = titulo, x = xlab, y = "Valor da métrica", color = "") +
    theme_light(base_size = 13) + theme(legend.position = "bottom")
}

# ── Função COMPARTILHADA: painel do traço (média e variância) ──
plot_traco <- function(df, xvar, xlab, titulo, kk) {
  if (is.null(df) || !all(c(xvar, "k_fixo") %in% names(df))) return(NULL)
  sub <- df %>%
    filter(generation == max(generation), encounters_n == 200,
           selecao_natural == FALSE, k_fixo == kk) %>%
    mutate(xval = .data[[xvar]])
  if (nrow(sub) < 8) return(NULL)
  long <- sub %>%
    pivot_longer(c(zbar_males, varz_males), names_to = "V", values_to = "Valor") %>%
    mutate(V = ifelse(V == "zbar_males", "1. Média do traço (z-bar)", "2. Variância do traço (Var z)"))
  med <- long %>% group_by(tipo_selecao, xval, V) %>% summarise(m = mean(Valor), .groups = "drop")
  hl <- data.frame(V = "1. Média do traço (z-bar)", y = 5)
  ggplot(long, aes(xval, Valor, color = tipo_selecao)) +
    geom_hline(data = hl, aes(yintercept = y), linetype = "dashed", alpha = 0.5, inherit.aes = FALSE) +
    geom_vline(xintercept = 1.0, linetype = "dashed", color = "red") +
    geom_jitter(alpha = 0.12, width = 0.03, height = 0, size = 0.8) +
    geom_line(data = med, aes(y = m), linewidth = 1.1) +
    geom_point(data = med, aes(y = m), size = 1.8) +
    facet_wrap(~V, scales = "free_y") +
    scale_color_manual(values = cores_4, labels = labels_4) +
    labs(title = titulo, x = xlab, y = "Valor fenotípico / genético", color = "") +
    theme_light(base_size = 13) + theme(legend.position = "bottom")
}

# ── Driver: gera as abas por k (5, 10, 20) ──
render_k <- function(fun, df, xvar, xlab, titulo_fmt) {
  for (kk in c(5, 10, 20)) {
    cat(sprintf("\n#### k = %d\n\n", kk))
    p <- fun(df, xvar, xlab, sprintf(titulo_fmt, kk), kk)
    if (is.null(p)) { cat("\n*Sem dados suficientes ainda para este k.*\n\n"); next }
    print(p); cat("\n\n")
  }
}

xlab_fem <- expression(paste("Variação da preferência feminina (", sigma[p], ")"))
xlab_mac <- expression(paste("Variação do traço masculino (", sigma[z], ")"))
```

## 🔵 Parte A — Variação da fêmea (σp)

> **Experimento principal.** Varia **σp** (variação de preferência *entre* fêmeas); o traço masculino começa **fixo (σz = 1.0)**. Cenário limpo: $A_{max}=200$, sem seleção natural.

```{r fem-progress, results='asis'}
if (is.null(df_fem)) {
  cat("\n*Sem dados de σp. Rode `Fase4_TodasAsCurvas.R` primeiro.*\n")
} else {
  cat(sprintf("\n> **Dados:** %d réplicas · geração final %d · **experimento completo**.\n\n",
              length(unique(df_fem$replica)), max(df_fem$generation)))
}
```

### Métricas vs σp {.tabset}

```{r fem-metricas, results='asis', fig.width=10, fig.height=8}
render_k(plot_metricas, df_fem, "sigma_p", xlab_fem,
         "FÊMEA VARIANDO (σp varia | σz=1.0) — Métricas · A_max=200 · sem NS · k=%d")
```

### Traço masculino vs σp {.tabset}

```{r fem-traco, results='asis', fig.width=10, fig.height=5}
render_k(plot_traco, df_fem, "sigma_p", xlab_fem,
         "FÊMEA VARIANDO (σp varia | σz=1.0) — Traço · A_max=200 · sem NS · k=%d")
```

## 🟣 Parte B — Variação do macho (σz)

> **Experimento inverso.** Varia **σz** (variação do traço masculino); a preferência feminina fica **fixa (σp = 1.0)**. Mesmas métricas e escala da Parte A — **só o eixo x muda**.

```{r mac-progress, results='asis'}
if (is.null(df_mac)) {
  cat("\n*Ainda não há dados de σz. Rode `Fase_MachoVariando.R` para gerar o backup.*\n")
} else if (!is.null(mac_prog)) {
  cat(sprintf("\n> **Progresso:** %s de %s cenários (%.1f%%) — **parcial**; atualiza sozinho ao re-knitar.\n\n",
              format(mac_prog$done, big.mark="."), format(mac_prog$tot, big.mark="."),
              100 * mac_prog$done / mac_prog$tot))
}
```

### Métricas vs σz {.tabset}

```{r mac-metricas, results='asis', fig.width=10, fig.height=8}
render_k(plot_metricas, df_mac, "sigma_z_init", xlab_mac,
         "MACHO VARIANDO (σz varia | σp=1.0) — Métricas · A_max=200 · sem NS · k=%d")
```

### Traço masculino vs σz {.tabset}

```{r mac-traco, results='asis', fig.width=10, fig.height=5}
render_k(plot_traco, df_mac, "sigma_z_init", xlab_mac,
         "MACHO VARIANDO (σz varia | σp=1.0) — Traço · A_max=200 · sem NS · k=%d")
```

------------------------------------------------------------------------

> ℹ️ As seções de **redes representativas e histogramas** abaixo referem-se ao experimento de **variação da fêmea (σp)**.

# Redes Comparativas: k × σp (uma figura por curva de preferencia) {.tabset}

Cada figura é uma grade 3×3: linhas = σp (2.0, 1.0, 0.5, de cima para baixo), colunas = k (5, 10, 20). Cada subtítulo traz Mod, NODF, Tribos e Comunidades.

```{r redes-comparativas, results='asis'}
arquivos <- list.files(graficos_dir, pattern = "^Comparacao_k_sigmap_.*_Amax[0-9]+_noNS\\.png$",
                       full.names = TRUE)

if (length(arquivos) == 0) {
  cat("\n*Nenhum painel encontrado. Rode `gerar_lote_comparativo()` no Script 06 primeiro.*\n")
} else {
  info <- data.frame(
    arquivo = arquivos,
    base    = basename(arquivos)
  )
  m <- regmatches(info$base,
                   regexec("^Comparacao_k_sigmap_(.+)_Amax([0-9]+)_noNS\\.png$", info$base))
  info$curva <- sapply(m, function(x) x[2])
  info$amax  <- as.integer(sapply(m, function(x) x[3]))

  for (am in sort(unique(info$amax), decreasing = TRUE)) {
    cat(sprintf("\n## A_max = %d {.tabset}\n\n", am))
    sub <- info[info$amax == am, ]
    sub <- sub[order(match(sub$curva, ordem_curvas)), ]
    for (i in seq_len(nrow(sub))) {
      tl <- labels_tipo[sub$curva[i]]
      if (is.na(tl)) tl <- sub$curva[i]
      cat(sprintf("\n### %s\n\n", tl))
      cat(sprintf("![](%s)\n\n", sub$arquivo[i]))
    }
  }
}
```

------------------------------------------------------------------------

# Painéis de Redes: 4 curvas por (σp, k) {.tabset}

Agora, vamos as mesmas redes mas agrupanto as 4 curvas de preferência (Aleatória, Gaussiana, Sigmoide, Disruptiva) para um par fixo (σp, k).

```{r paineis-redes, results='asis'}
arquivos <- list.files(graficos_dir, pattern = "^Painel_Redes_sigmap[0-9.]+_Amax[0-9]+_k[0-9]+_noNS\\.png$",
                       full.names = TRUE)

if (length(arquivos) == 0) {
  cat("\n*Nenhum painel encontrado. Rode `gerar_lote_comparativo()` no Script 06 primeiro.*\n")
} else {
  info <- data.frame(arquivo = arquivos, base = basename(arquivos))
  m <- regmatches(info$base,
                   regexec("^Painel_Redes_sigmap([0-9.]+)_Amax([0-9]+)_k([0-9]+)_noNS\\.png$", info$base))
  info$sigma_p <- as.numeric(sapply(m, function(x) x[2]))
  info$amax    <- as.integer(sapply(m, function(x) x[3]))
  info$k       <- as.integer(sapply(m, function(x) x[4]))

  for (am in sort(unique(info$amax), decreasing = TRUE)) {
    cat(sprintf("\n## A_max = %d {.tabset}\n\n", am))
    sub <- info[info$amax == am, ]
    sub <- sub[order(match(sub$sigma_p, ordem_sigma), match(sub$k, ordem_k)), ]
    for (i in seq_len(nrow(sub))) {
      cat(sprintf("\n### σp=%.1f, k=%d\n\n", sub$sigma_p[i], sub$k[i]))
      cat(sprintf("![](%s)\n\n", sub$arquivo[i]))
    }
  }
}
```

------------------------------------------------------------------------

# Painéis de Histogramas: Evolução em 3 Atos {.tabset}

Aqui cada figura mostra, para as 4 curvas de preferência, as distribuições de $z$ (machos) e $p$ (fêmeas) em três momentos: Geração 1, a geração da rede representativa, e a geração final. A rede representativa é uma réplica específica cuja Modularidade é a mais "típica" (mais próxima da média) da fase estável ($generation \geq 20$) daquele cenário ( `encontrar_representativa()` no Script 06). Aqui a linha tracejada serve de referencia, está sempre apontando ao 5 (era o antigo ótimo evolutivo) ;).

```{r paineis-histogramas, results='asis'}
arquivos <- list.files(graficos_dir, pattern = "^Painel_Histogramas_sigmap[0-9.]+_Amax[0-9]+_k[0-9]+_noNS\\.png$",
                       full.names = TRUE)

if (length(arquivos) == 0) {
  cat("\n*Nenhum painel encontrado. Rode `gerar_lote_comparativo()` no Script 06 primeiro.*\n")
} else {
  info <- data.frame(arquivo = arquivos, base = basename(arquivos))
  m <- regmatches(info$base,
                   regexec("^Painel_Histogramas_sigmap([0-9.]+)_Amax([0-9]+)_k([0-9]+)_noNS\\.png$", info$base))
  info$sigma_p <- as.numeric(sapply(m, function(x) x[2]))
  info$amax    <- as.integer(sapply(m, function(x) x[3]))
  info$k       <- as.integer(sapply(m, function(x) x[4]))

  for (am in sort(unique(info$amax), decreasing = TRUE)) {
    cat(sprintf("\n## A_max = %d {.tabset}\n\n", am))
    sub <- info[info$amax == am, ]
    sub <- sub[order(match(sub$sigma_p, ordem_sigma), match(sub$k, ordem_k)), ]
    for (i in seq_len(nrow(sub))) {
      cat(sprintf("\n### σp=%.1f, k=%d\n\n", sub$sigma_p[i], sub$k[i]))
      cat(sprintf("![](%s){width=100%%}\n\n", sub$arquivo[i]))
    }
  }
}
```
