---
title: "Material suplementar"
subtitle: "Estrutura de redes de acasalamento sob escolha de parceiro: os quatro estudos de simulação"
author: "Solimary García Hernández, Erika M. Santana, Paulo R. Guimarães Jr."
date: "`r format(Sys.Date(), '%d de %B de %Y')`"
output:
  html_document:
    theme: flatly
    toc: true
    toc_depth: 2
    toc_float:
      collapsed: false
      smooth_scroll: true
    self_contained: false
editor_options: 
  markdown: 
    wrap: 72
---

```{css, echo=FALSE}
.main-container { max-width: 96% !important; width: 96% !important;
                  margin-left: auto; margin-right: auto; }
.tocify { max-height: 90% !important; }

/* Os cinco estudos são os cabeçalhos de nível 1, e é por eles que se navega.
   Na barra lateral ficam em maiúsculas e em negrito, com um traço em cima, de
   modo que as suas subseções se leiam como pertencentes a eles. No corpo,
   entram com uma regra grossa e mais respiro acima. */
/* Sem text-transform: uppercase. Ele transformava σp em ΣP na barra lateral,
   e sigma é o nome de uma variável, não texto a maiúsculas. O destaque vem do
   peso da fonte e do traço em cima. */
.tocify-header > .tocify-item {
  font-weight: 700; font-size: 0.97em;
  border-top: 1px solid #d5dbe0; margin-top: 0.45em; padding-top: 0.45em;
}
.tocify-header > .tocify-subheader > .tocify-item { font-weight: 400; }

h1 {
  border-top: 3px solid #2C3E50; padding-top: 0.7em; margin-top: 2.2em;
}
h1:first-of-type { border-top: none; padding-top: 0; margin-top: 0.6em; }
```

```{r setup, include=FALSE}
# fig.retina = 1: por padrão o rmarkdown gera as figuras no DOBRO da
# resolução, para telas retina, e o arquivo fica quatro vezes maior sem que a
# figura pareça melhor num monitor comum. Com tantos painéis isso é a diferença
# entre a pasta de figuras pesar 79 MB ou uns 20 MB, o que importa muito na hora
# de publicar o documento.
knitr::opts_chunk$set(echo = FALSE, message = FALSE, warning = FALSE,
                      fig.align = "center", out.width = "100%",
                      fig.retina = 1, dpi = 96)
suppressPackageStartupMessages({
  library(dplyr); library(tidyr); library(ggplot2); library(patchwork); library(knitr)
})

cores_4  <- c("uniform"="gray55","gaussian"="#E6B800","sigmoid"="#3BA273","u-shaped"="#9932CC")
labels_4 <- c("uniform"="Aleatória","gaussian"="Gaussiana","sigmoid"="Sigmoide","u-shaped"="Disruptiva")

# Quando as quatro curvas dão o mesmo valor, as linhas ficam exatamente uma
# sobre a outra e só se vê a última desenhada, o que faz parecer que faltam
# dados. Acontece de verdade: com A_max = 200 e k = 5, por exemplo, as quatro
# chegam ao teto de parceiros e a poliandria realizada é idêntica nas quatro.
# O tipo de linha resolve, e de quebra a figura passa a se ler sem cor.
TIPOS_LINHA <- c("uniform" = "solid", "gaussian" = "22",
                 "sigmoid" = "62",    "u-shaped" = "4212")
```

```{r dados}
# Mesma leitura do Resultados_Preliminares.Rmd, para os dois documentos nunca
# discordarem sobre o que estão mostrando.
carregar <- function(paths) {
  hit <- paths[file.exists(paths)]
  if (!length(hit)) return(NULL)
  obj <- readRDS(hit[1])
  if (is.data.frame(obj)) obj else bind_rows(obj[!vapply(obj, is.null, logical(1))])
}
juntar_pedacos <- function(pasta, padrao) {
  arqs <- list.files(pasta, full.names = TRUE)
  arqs <- arqs[grepl(padrao, basename(arqs), perl = TRUE)]
  if (!length(arqs)) return(NULL)
  distinct(bind_rows(lapply(arqs, carregar)))
}

# Cada mudança de modelo grava com um sufixo próprio, e a leitura tenta da
# rodada mais nova para a mais antiga, parando na primeira que existir. Nunca
# junta duas: são modelos diferentes, e misturá-las daria um conjunto sem
# sentido nenhum. A rodada efetivamente lida aparece na tabela de situação.
RODADAS <- c("bestOfN", "censoConst")

# O censo adulto de 200 machos é a capacidade de suporte do ambiente: sorteiam-se
# sempre 200 juvenis com peso proporcional à viabilidade, de modo que a seleção
# natural decide QUAIS machos ocupam as vagas e nunca QUANTAS vagas existem.
#
# Sem seleção natural esse sorteio é uniforme e o arquivo não leva sufixo; com
# seleção natural ele é ponderado e o arquivo leva "_cota". São as duas metades
# do mesmo desenho, gravadas em arquivos separados, e a leitura junta cada uma
# de onde ela está: assim nenhum cenário aparece duas vezes e nenhum some.
padrao_arquivo <- function(estudo, r, metade) {
  if (metade == "com_sufixo") sprintf("^(backup|resultados)_%s_%s.*cota.*\\.rds$", estudo, r)
  else                        sprintf("^(backup|resultados)_%s_%s(?!.*cota).*\\.rds$", estudo, r)
}

# Junta as duas metades sem que nenhum cenário apareça duas vezes: onde a
# metade com sufixo cobre um regime de seleção natural, é ela que vale; o resto
# vem da outra.
juntar_metades <- function(sem_sufixo, com_sufixo) {
  if (is.null(com_sufixo) || !nrow(com_sufixo)) return(sem_sufixo)
  if (is.null(sem_sufixo) || !nrow(sem_sufixo)) return(com_sufixo)
  ns <- unique(com_sufixo$selecao_natural)
  bind_rows(com_sufixo, filter(sem_sufixo, !(selecao_natural %in% ns)))
}

carregar_rodada <- function(pasta, estudo) {
  for (r in RODADAS) {
    a  <- juntar_pedacos(pasta, padrao_arquivo(estudo, r, "sem_sufixo"))
    b  <- juntar_pedacos(pasta, padrao_arquivo(estudo, r, "com_sufixo"))
    df <- juntar_metades(a, b)
    if (!is.null(df) && nrow(df) > 0) {
      attr(df, "rodada") <- r
      return(df)
    }
  }
  NULL
}
rodada_de <- function(x) if (is.null(x)) "-" else attr(x, "rodada") %||% "?"
`%||%` <- function(a, b) if (is.null(a)) b else a

ct  <- carregar_rodada("Resultados_Artigo/Fase_Controle/Dados", "Controle")
d   <- carregar_rodada("Resultados_Artigo/Fase5_MiudoV2/Dados", "Femeas")
esp <- carregar_rodada("Resultados_Artigo/Fase_Espelho/Dados",  "Espelho")

# Co-evolução. Aqui as duas metades vêm em arquivos separados de propósito, e
# as duas entram: a metade SEM seleção natural (que é idêntica nos dois regimes
# de censo, porque ali o código nem chega à parte da cota) e a metade COM, que
# rodou sob a cota. O nome carrega o modo de segregação e a versão do motor
# para que rodadas de motores diferentes nunca se misturem.
co <- local({
  pasta <- "Resultados_Artigo/Fase_Coevolucao/Dados"
  sem <- carregar(file.path(pasta,
    c("resultados_Coevolucao_genica_neAdulto_sem_completo.rds",
      "resultados_Coevolucao_genica_completo.rds")))
  com <- carregar(file.path(pasta,
    c("resultados_Coevolucao_genica_neAdulto_cota_com_completo.rds",
      "resultados_Coevolucao_genica_neAdulto_cota_ambos_completo.rds")))
  # Se o arquivo que existir for o "ambos", ele traz as duas metades; fico só
  # com a metade COM, que é a que aquele arquivo acrescenta.
  if (!is.null(com)) com <- filter(com, selecao_natural)
  partes <- list(sem, com)
  partes <- partes[!vapply(partes, is.null, logical(1))]
  if (!length(partes)) NULL else distinct(bind_rows(partes))
})

ok  <- function(x) !is.null(x) && nrow(x) > 0

# Grau médio dos machos sobre TODOS eles, que é arestas dividido pelo censo.
# Não precisa de coluna nova no motor: sai do que já está gravado, inclusive nas
# rodadas antigas. Difere de grau_medio_machos, que é a média só entre os que
# acasalaram, e a distância entre os dois é justamente quantos ficaram de fora.
com_derivadas <- function(x) {
  if (is.null(x) || !nrow(x)) return(x)
  if (all(c("arestas", "n_machos_surv") %in% names(x)))
    x$grau_medio_machos_derivado <- x$arestas / x$n_machos_surv
  x
}
ct <- com_derivadas(ct); d <- com_derivadas(d)
esp <- com_derivadas(esp); co <- com_derivadas(co)

# As figuras que mostram uma população concreta, em vez de uma média sobre a
# grade. Vêm de um script à parte, compartilhado com os outros documentos, para
# que exista uma versão só de cada uma. Sourcear aqui apenas define as funções.
source("10_Figuras_conceituais.R")
CURVAS <- c("uniform", "gaussian", "sigmoid", "u-shaped")
```

```{r funcoes-painel}
# ---------------------------------------------------------------------
# Conjuntos de variáveis resposta. O nome à direita é o rótulo do painel;
# a ordem do vetor é a ordem das linhas na figura.
# ---------------------------------------------------------------------
quais_metricas  <- c(Modularity     = "1. Modularidade",
                     Nestedness     = "2. Aninhamento (NODF)",
                     Centralization = "3. Centralização",
                     I_s            = "4. Oportunidade (Is)")
quais_poliandria <- c(grau_medio_femeas        = "1. Poliandria realizada",
                      prop_femeas_atingiu_k    = "2. Proporção que atingiu k",
                      arestas                  = "3. Arestas (densidade)",
                      prop_femeas_sem_acasalar = "4. Fêmeas sem acasalar")
# O lado dos machos, espelho do conjunto anterior. `grau_medio_machos` e
# `prop_machos_sem_acasalar` são colunas novas do motor: em dados gravados antes
# delas os painéis correspondentes simplesmente não aparecem, porque
# cols_presentes() descarta o que não existe. `grau_medio_machos_derivado` é o
# grau médio sobre TODOS os machos, inclusive os que não acasalaram, e sai de
# arestas / censo, então funciona em qualquer rodada.
# Sem numeração nos rótulos, ao contrário dos outros conjuntos: como duas destas
# colunas podem não existir nos dados, a numeração fixa abria buracos na figura
# (saíam as faixas "1" e "4" e parecia que duas se perderam). A ordem das linhas
# já vem da ordem deste vetor.
quais_machos    <- c(grau_medio_machos_derivado = "Parceiras por macho (todos)",
                     grau_medio_machos          = "Parceiras por macho que acasalou",
                     prop_machos_sem_acasalar   = "Machos sem acasalar",
                     I_s                        = "Oportunidade de seleção sexual (Is)")
quais_traco     <- c(zbar_males = "Média do traço (z)",
                     varz_males = "Variância do traço (Var z)")
# Duas linhas só, para o painel ficar simétrico ao do traço no estudo das
# fêmeas. Usamos a preferência das fêmeas adultas, que é o espelho exato de
# zbar_males lá: em cada estudo, a característica medida no sexo que a
# expressa. O pool genotípico (pbar_pop, varp_pop) continua gravado e anda
# praticamente colado nestas duas.
quais_pref      <- c(pbar_femeas = "Média da preferência (p)",
                     varp_femeas = "Variância da preferência (Var p)")

tema_painel <- function(cor_faixa = "#2C3E50") {
  theme_light(base_size = 11) +
    theme(strip.placement   = "outside",
          strip.background  = element_rect(fill = cor_faixa, color = NA),
          strip.text        = element_text(color = "white", face = "bold"),
          strip.text.y.left = element_text(color = "white", face = "bold", angle = 90),
          axis.title.x      = element_text(face = "bold", size = 10, margin = margin(t = 6)))
}

cols_presentes <- function(df, quais) {
  m <- names(quais)[names(quais) %in% names(df)]
  if (!length(m)) NULL else m
}

# ---------------------------------------------------------------------
# Limites da escala de cor de cada métrica, medidos sobre o conjunto inteiro e
# não sobre o recorte que a figura mostra.
#
# Sem isto o ggplot reescala a cor em cada figura, e o mesmo valor sai com
# cores diferentes conforme a aba. O caso claro é "Proporção que atingiu k":
# com k = 10 havia valores até 0.5 e o zero saía preto; com k = 20 nenhuma
# fêmea chega ao teto, a grade inteira vale zero, a escala colapsava num ponto
# só e esse mesmo zero saía rosa. Comparar as abas era impossível.
#
# Os limites vêm da amplitude observada em TODO o df — todos os k, todos os
# A_max, com e sem seleção natural — e não de um domínio teórico como [0, 1]:
# fixar o domínio achataria as métricas que ocupam uma fatia estreita dele.
#
# O cache evita refazer o agrupamento sobre o df inteiro a cada faixa de cada
# aba. A chave inclui as dimensões do df porque os quatro estudos passam por
# aqui com conjuntos de tamanhos diferentes.
# ---------------------------------------------------------------------
.limites_cache <- new.env(parent = emptyenv())

limites_metrica <- function(df, m) {
  chave <- paste(m, nrow(df), ncol(df), sep = "|")
  if (!is.null(.limites_cache[[chave]])) return(.limites_cache[[chave]])

  eixos <- intersect(c("tipo_selecao", "sigma_p", "sigma_z", "sigma_p_init",
                       "sigma_z_init", "k_fixo", "encounters_n",
                       "selecao_natural"), names(df))
  v <- df %>%
    group_by(across(all_of(eixos))) %>%
    summarise(v = mean(.data[[m]], na.rm = TRUE), .groups = "drop") %>%
    pull(v)
  v <- v[is.finite(v)]

  # Sem dados, ou com um valor só, devolve NULL e o ggplot volta ao
  # comportamento padrão: uma escala de limites nulos seria um erro.
  lim <- if (length(v) < 2 || diff(range(v)) == 0) NULL else range(v)
  .limites_cache[[chave]] <- lim
  lim
}

# ---------------------------------------------------------------------
# CONTROLE — superfície σp × σz (uma geração, sem trajetória)
# Uma faixa de heatmaps por variável resposta, com escala de cor própria,
# porque as métricas têm ordens de grandeza diferentes e uma escala comum
# achataria as de menor amplitude. Própria de cada métrica, note-se, e não de
# cada figura: os limites vêm de limites_metrica() e são os mesmos em todas as
# abas, de modo que um valor tem sempre a mesma cor.
# ---------------------------------------------------------------------
plot_superficie <- function(df, kk, amax, ns, quais, titulo) {
  if (!ok(df)) return(NULL)
  base  <- df %>% filter(k_fixo == kk, encounters_n == amax, selecao_natural == ns)
  mcols <- cols_presentes(base, quais)
  if (nrow(base) < 20 || is.null(mcols)) return(NULL)

  cel <- base %>%
    group_by(tipo_selecao, sigma_p, sigma_z) %>%
    summarise(across(all_of(mcols), ~ mean(.x, na.rm = TRUE)), .groups = "drop")

  faixas <- lapply(seq_along(mcols), function(i) {
    m <- mcols[i]
    g <- ggplot(cel, aes(x = factor(sigma_z), y = factor(sigma_p), fill = .data[[m]])) +
      geom_tile(color = "white", linewidth = 0.3) +
      facet_wrap(~ tipo_selecao, nrow = 1,
                 labeller = labeller(tipo_selecao = labels_4)) +
      scale_fill_viridis_c(option = "magma", name = NULL,
                           limits = limites_metrica(df, m)) +
      labs(x = NULL, y = quais[[m]]) +
      tema_painel() +
      theme(panel.grid = element_blank(),
            axis.title.y = element_text(face = "bold", size = 9.5))
    if (i > 1) g <- g + theme(strip.text = element_blank(), strip.background = element_blank())
    if (i == length(mcols)) g <- g + labs(x = "σz — variação do traço dos machos")
    g
  })

  wrap_plots(faixas, ncol = 1) +
    plot_annotation(
      title   = titulo,
      caption = paste("Cada posição da grade é a média das 20 réplicas de uma geração.",
                      "Eixo y = σp (variação da preferência entre fêmeas), eixo x = σz.",
                      "A escala de cor é independente em cada faixa, mas fixa entre",
                      "figuras: dentro de uma faixa, o mesmo valor tem a mesma cor em",
                      "todos os níveis de k, de A_max e de seleção natural."),
      theme   = theme(plot.title   = element_text(face = "bold", size = 13),
                      plot.caption = element_text(hjust = 0, face = "italic", size = 8.5)))
}

# CONTROLE — cortes: a métrica ao longo de σz, uma linha por nível de σp
plot_cortes <- function(df, kk, amax, ns, quais, titulo) {
  if (!ok(df)) return(NULL)
  base  <- df %>% filter(k_fixo == kk, encounters_n == amax, selecao_natural == ns)
  mcols <- cols_presentes(base, quais)
  if (nrow(base) < 20 || is.null(mcols)) return(NULL)

  dd <- base %>%
    pivot_longer(all_of(mcols), names_to = "q", values_to = "v") %>%
    group_by(tipo_selecao, sigma_p, sigma_z, q) %>%
    summarise(m = mean(v, na.rm = TRUE), .groups = "drop") %>%
    mutate(q = factor(quais[q], levels = unname(quais[mcols])))

  ggplot(dd, aes(x = sigma_z, y = m, color = factor(sigma_p), group = factor(sigma_p))) +
    geom_line(linewidth = 0.8) +
    geom_point(size = 1.1) +
    facet_grid(q ~ tipo_selecao, scales = "free_y", switch = "y",
               labeller = labeller(tipo_selecao = labels_4)) +
    scale_color_viridis_d(name = "σp", end = 0.92) +
    labs(x = "σz — variação do traço dos machos", y = NULL, title = titulo,
         caption = "Média das 20 réplicas. Cada linha é um nível de σp: escura = fêmeas homogêneas, clara = fêmeas heterogêneas.") +
    tema_painel() +
    theme(legend.position = "bottom",
          plot.title      = element_text(face = "bold", size = 13),
          plot.caption    = element_text(hjust = 0, face = "italic", size = 8.5))
}

# ---------------------------------------------------------------------
# ESTUDOS EVOLUTIVOS — gradiente na geração final + trajetórias
#   coluna 1  : variável vs o eixo do estudo, na geração final
#   colunas 2-3: média ± 1 SD ao longo das gerações, no σ baixo e no σ alto
# ---------------------------------------------------------------------
plot_evolucao <- function(df, var_col, var_lab, kk, amax, ns, quais, titulo,
                          cor_faixa = "#2C3E50") {
  if (!ok(df) || !all(c(var_col, "k_fixo", "generation") %in% names(df))) return(NULL)
  base  <- df %>% filter(k_fixo == kk, encounters_n == amax, selecao_natural == ns)
  mcols <- cols_presentes(base, quais)
  if (nrow(base) < 20 || is.null(mcols)) return(NULL)

  gfin <- max(base$generation, na.rm = TRUE)
  vals <- sort(unique(base[[var_col]]))
  nv   <- c(low = vals[1], high = vals[length(vals)])
  if (nv["low"] == nv["high"]) return(NULL)

  lab1 <- sprintf("1. vs %s (geração %d)", var_lab, gfin)
  lab2 <- sprintf("2. %s = %.1f", var_lab, nv["low"])
  lab3 <- sprintf("3. %s = %.1f", var_lab, nv["high"])

  d1 <- base %>%
    filter(generation == gfin) %>%
    pivot_longer(all_of(mcols), names_to = "q", values_to = "v") %>%
    mutate(xval  = .data[[var_col]],
           panel = factor(lab1, levels = lab1),
           q     = factor(quais[q], levels = unname(quais[mcols])))

  d23 <- base %>%
    filter(.data[[var_col]] %in% nv) %>%
    mutate(panel = ifelse(.data[[var_col]] == nv["low"], lab2, lab3)) %>%
    pivot_longer(all_of(mcols), names_to = "q", values_to = "v") %>%
    group_by(tipo_selecao, q, xval = generation, panel) %>%
    summarise(m = mean(v, na.rm = TRUE), s = sd(v, na.rm = TRUE), .groups = "drop") %>%
    mutate(q     = factor(quais[q], levels = unname(quais[mcols])),
           panel = factor(panel, levels = c(lab2, lab3)))

  ref <- data.frame(panel = factor(lab1, levels = lab1), x = 1.0)

  p1 <- ggplot(d1) +
    geom_vline(data = ref, aes(xintercept = x), linetype = "dashed",
               color = "red", alpha = 0.45) +
    geom_jitter(aes(x = xval, y = v, color = tipo_selecao),
                alpha = 0.20, size = 1.0, width = 0.02) +
    geom_smooth(aes(x = xval, y = v, color = tipo_selecao, linetype = tipo_selecao),
                method = "loess", formula = y ~ x, se = FALSE, linewidth = 1.2) +
    facet_grid(q ~ panel, scales = "free_y", switch = "y") +
    scale_color_manual(values = cores_4, labels = labels_4) +
    scale_linetype_manual(values = TIPOS_LINHA, guide = "none") +
    labs(x = var_lab, y = NULL) +
    tema_painel(cor_faixa) + theme(legend.position = "none")

  p23 <- ggplot(d23) +
    geom_ribbon(aes(x = xval, ymin = m - s, ymax = m + s, fill = tipo_selecao),
                alpha = 0.13, color = NA) +
    geom_line(aes(x = xval, y = m, color = tipo_selecao, linetype = tipo_selecao), linewidth = 0.9) +
    facet_grid(q ~ panel, scales = "free_y") +
    scale_color_manual(values = cores_4, labels = labels_4, name = NULL) +
    scale_linetype_manual(values = TIPOS_LINHA, labels = labels_4, name = NULL) +
    scale_fill_manual(values = cores_4, guide = "none") +
    labs(x = "Geração", y = NULL) +
    tema_painel(cor_faixa) +
    theme(axis.text.y = element_blank(), axis.ticks.y = element_blank())

  (p1 | p23) + plot_layout(widths = c(1, 2)) +
    plot_annotation(
      title   = titulo,
      caption = paste("Coluna 1: cada ponto é uma réplica na geração final, a linha é um loess.",
                      "Colunas 2-3: linha = média das réplicas, sombra = ±1 SD.",
                      "A linha vermelha tracejada marca σ = 1.0, o ponto onde os dois estudos se cruzam.",
                      "\nOnde as curvas dão o mesmo valor as linhas se sobrepõem: é por isso que o tipo de traço difere entre elas."),
      theme   = theme(plot.title      = element_text(face = "bold", size = 13),
                      plot.caption    = element_text(hjust = 0, face = "italic", size = 8.5),
                      legend.position = "bottom"))
}

# ---------------------------------------------------------------------
# Driver das abas: seleção natural → A_max → k.
# Os níveis começam em ### porque o cabeçalho da seção é ##, que é o que
# aparece na barra lateral.
# ---------------------------------------------------------------------
render_tabs <- function(f) {
  for (ns in c(FALSE, TRUE)) {
    cat(sprintf("\n### %s {.tabset}\n\n",
                if (ns) "Com seleção natural" else "Sem seleção natural"))
    for (amax in c(200, 40, 10)) {
      cat(sprintf("\n#### A_max = %d {.tabset}\n\n", amax))
      for (kk in c(5, 10, 20)) {
        cat(sprintf("\n##### k = %d\n\n", kk))
        p <- tryCatch(f(kk, amax, ns), error = function(e) NULL)
        if (is.null(p)) { cat("\n*Sem dados para esta combinação.*\n\n"); next }
        print(p); cat("\n\n")
      }
    }
  }
}

rotulo <- function(base, ns, amax, kk) {
  sprintf("%s · %s · A_max = %d · k = %d", base,
          if (ns) "com seleção natural" else "sem seleção natural", amax, kk)
}
```

Este documento é o anexo de resultados do relatório. Ele reúne, num formato
navegável, todos os painéis produzidos pelos quatro estudos de simulação
do projeto, incluindo as combinações de parâmetros que não caberiam num texto
impresso. O corpo do relatório discute as conclusões; aqui está o material em
que elas se apoiam.

As primeiras seções apresentam os conceitos e o desenho experimental, para que
o documento possa ser lido sem recorrer a outras fontes.

# Introdução

Em muitas espécies, as fêmeas não acasalam com um parceiro qualquer: avaliam
vários machos e acasalam preferencialmente com alguns. Essa escolha é a
principal causa da *seleção sexual*, o processo evolutivo que explica
características masculinas exageradas e aparentemente custosas, como a cauda do
pavão ou o canto de muitos insetos. Quando as fêmeas preferem um valor
determinado de uma característica, os machos que o possuem deixam mais
descendentes, e a característica se desloca ao longo das gerações.

O que raramente se considera é que a escolha de parceiro não produz apenas uma
pressão seletiva média sobre os machos. Ela produz também um *padrão* de quem
acasala com quem, e esse padrão tem estrutura. Se todas as fêmeas de uma
população preferem a mesma coisa, poucos machos concentram quase todos os
acasalamentos. Se as fêmeas discordam entre si sobre o que preferem, formam-se
grupos de acasalamento relativamente independentes uns dos outros. As duas
situações podem produzir a mesma intensidade média de seleção e, ainda assim,
consequências evolutivas diferentes, porque a variação genética fica
distribuída de maneira diferente na população.

Este projeto trata desse padrão como objeto de estudo por direito próprio. A
pergunta geral é: que estrutura a escolha de parceiro produz, e essa estrutura
tem consequências evolutivas próprias, além das que a intensidade média da
seleção já explicaria?

Para tratar o padrão de forma quantitativa, representamos os acasalamentos de
cada geração como uma *rede bipartida*. "Rede" quer dizer um conjunto de
pontos, chamados nós, ligados por linhas, chamadas arestas. "Bipartida" quer
dizer que os nós são de dois tipos, aqui machos e fêmeas, e que só existem
arestas entre tipos diferentes: um macho pode estar ligado a uma fêmea, nunca a
outro macho. Cada aresta representa um acasalamento que ocorreu, e a rede é
binária, ou seja, um mesmo casal nunca é contado duas vezes.

Essa representação vem da ecologia de interações, onde é usada desde os anos
1980 para descrever quem poliniza quem ou quem come quem, e traz consigo um
conjunto de métricas já estabelecidas.

De cada rede registramos dois conjuntos de quantidades, que não devem ser
confundidos. As *métricas de estrutura* descrevem como as arestas estão arranjadas: se a população se
reparte em grupos, se existe hierarquia, se o sucesso se concentra. Os
*descritores da rede* dizem quantas arestas existem e sobre quantos
indivíduos, e não descrevem arranjo nenhum.

As quatro métricas de estrutura dependem dos descritores, e nenhuma delas é
comparável entre redes de tamanho ou densidade muito diferentes. Os descritores
entram portanto nas análises como covariáveis, e não como respostas.

## As quatro métricas de estrutura

- *Modularidade*: o quanto a rede se divide em grupos que interagem
  preferencialmente entre si. Numa rede de acasalamentos, modularidade alta
  significa que a população está repartida em subconjuntos que acasalam quase
  só internamente. Calculamos com o algoritmo de Louvain sobre a projeção
  unimodal da rede.
- *Aninhamento* (índice NODF): o quanto os parceiros dos indivíduos menos
  procurados formam um subconjunto dos parceiros dos mais procurados. É uma
  medida de hierarquia: aninhamento alto descreve uma população em que há
  machos "populares" que acasalam com quase todas as fêmeas e machos
  periféricos que acasalam apenas com as fêmeas menos exigentes.
- *Centralização*: o quanto os acasalamentos se concentram em poucos
  indivíduos. O valor máximo corresponde a uma rede em estrela, com um único
  macho ligado a todas as fêmeas.
- *Oportunidade de seleção sexual* (Is): a variância no número de parceiras
  entre os machos, dividida pelo quadrado da média. É a única das quatro que
  não vem da ecologia de redes, e sim da genética quantitativa, onde é uma
  medida clássica do potencial de seleção sexual. Vale zero quando todos os
  machos acasalam igualmente, e cresce quanto mais desigual é o sucesso.

## Os descritores da rede

- *Conectância*: a fração dos pares possíveis que de fato acasalaram, ou seja
  o número de acasalamentos dividido por (machos × fêmeas). Numa rede bipartida
  o denominador é esse, e não n(n−1)/2, porque os pares macho-macho e
  fêmea-fêmea não são zeros observados, são estruturalmente impossíveis.
- *Censo de machos*: quantos machos adultos existiam naquela geração. Por
  construção do modelo é sempre 200, e a coluna serve de verificação: qualquer
  valor diferente indicaria um cenário degenerado, e não um resultado.
- *Poliandria realizada*: o número médio de parceiros das fêmeas que
  acasalaram. Não é um parâmetro do modelo, e sim um resultado, porque as
  fêmeas buscam um certo número de parceiros mas conseguem apenas os que
  aceitam entre os que chegam a avaliar.
- *Proporção de fêmeas sem acasalar* e *proporção que atingiu o teto k*: as
  duas pontas da distribuição anterior. A primeira é a medida direta da força
  de seleção agindo sobre a preferência feminina, porque uma fêmea que não
  aceita ninguém deixa zero descendentes.
- *Machos avaliados, machos aceitos e taxa de aceite*: quantos machos cada
  fêmea chegou a ver, quantos aceitaria entre esses, e a razão entre os dois.
  Estes três separam as três coisas que limitam a poliandria e que de outro
  modo só se veem somadas: a busca, a exigência da curva de preferência e o
  teto k.

A poliandria realizada e a conectância são as duas faces do mesmo número. Se
cada fêmea consegue k parceiros, o total de arestas é (número de fêmeas × k), e
a conectância se reduz a k dividido pelo censo de machos. O número de
acasalamentos é portanto fixado pelo lado das fêmeas, e o número de machos entra
apenas no denominador, de modo que a conectância sobe quando o censo encurta.

# O modelo

Simulamos uma população de 200 machos e 200 fêmeas com gerações discretas e não
sobrepostas. Cada macho expressa uma característica sexualmente selecionada, o
*traço*, que chamamos de `z`. Cada fêmea tem um *pico de preferência*, `p`,
que é o valor de traço masculino que ela mais aprecia, e uma *exigência*, `s`,
que determina o quanto ela tolera afastamentos desse pico. A probabilidade de
uma fêmea aceitar um macho depende da distância entre o traço dele e o pico
dela.

Duas quantidades organizam todo o desenho experimental:

- *σp* é a dispersão dos picos de preferência entre as fêmeas. σp pequeno
  descreve uma população em que todas querem praticamente a mesma coisa; σp
  grande, uma em que os picos estão espalhados. Os níveis são 0.2, 0.5, 0.8,
  1.0, 1.2, 1.5 e 2.0.
- *σz* é a dispersão do traço entre os machos, ou seja, o quanto o material
  disponível para as fêmeas escolherem é variado. Percorre os mesmos sete
  níveis.

A distinção entre as duas é o eixo conceitual do projeto, pelo motivo dado na
introdução: a mesma intensidade média de seleção sexual pode vir de qualquer
dos dois lados, e a estrutura da rede não é a mesma nos dois casos.

## As quatro curvas de preferência

A forma da função de preferência é o outro fator central, e comparamos quatro.
`P` é a probabilidade de a fêmea aceitar o macho. Todas partem do mesmo pico
médio, de modo que as diferenças entre elas vêm da geometria da curva, e não de
as fêmeas quererem coisas diferentes em média.

| curva | função | leitura biológica |
|---|---|---|
| [**aleatória**]{style="color:gray55"} | `P = 0.5` | a fêmea não discrimina. Não há seleção sexual, e serve de controle |
| [**gaussiana**]{style="color:#E6B800"} | `P = exp(-s (z - p)²)` | preferência por semelhança ao próprio pico: seleção estabilizadora |
| [**sigmoide**]{style="color:#3BA273"} | `P = 1 / (1 + exp(-s (z - p)))` | quanto maior o traço, maior o aceite: seleção direcional |
| [**disruptiva**]{style="color:#9932CC"} | `P = 1 - exp(-s (z - p)²)` | preferência por afastamento do próprio pico: seleção disruptiva |

Essas cores identificam as quatro curvas em todas as figuras do documento.

A curva aleatória cumpre a função de controle. Nela a fêmea aceita qualquer
macho com a mesma probabilidade, de modo que nenhuma estrutura da rede pode ser
atribuída à escolha. Toda métrica medida sob a
aleatória é o valor que aquela métrica assume por acaso, dado o tamanho da
população e o número de acasalamentos. É o piso contra o qual as outras três se
leem.

## A busca de parceiros

Duas restrições ecológicas atravessam os quatro estudos, porque na
natureza nenhuma fêmea avalia todos os machos disponíveis nem acasala com
quantos quiser:

- *A_max* é o número de machos distintos que cada fêmea consegue avaliar
  antes de decidir, com os níveis 200, 40 e 10. Representa o custo de procurar
  parceiro. O nível 200 corresponde à população inteira, ou seja, à ausência de
  restrição de busca.
- *k* é o número de parceiros que cada fêmea pode aceitar, com os níveis 5,
  10 e 20. É um limite superior, não um número garantido: a fêmea avalia os A_max machos e
  fica com os k melhores entre aqueles que aceitou, de modo que o número de
  parceiros que efetivamente consegue depende também da taxa de aceite da sua
  curva de preferência. Essa regra de decisão, em que a fêmea amostra antes de
  decidir, corresponde ao que a literatura de escolha de parceiro chama de
  comparação em pool, ou *best-of-n*, e é a suposição habitual para leks e
  agregações.

## A seleção natural e o censo de adultos

Cada estudo roda com e sem *seleção natural* sobre o traço masculino. É
a força que se opõe à seleção sexual, e o que permite perguntar se a estrutura
da rede se sustenta quando carregar o traço tem um custo. A seleção natural age
apenas sobre os machos e apenas sobre o traço, nunca sobre a preferência.

Cada geração produz cerca de 5.000 machos juvenis, e desses saem os 200 machos
adultos que as fêmeas encontram. Os 200 são a *capacidade de suporte* do
ambiente, e é assim que a viabilidade entra: sorteiam-se sempre 200 juvenis,
com peso proporcional a

$$V = \exp\!\left(-\gamma\,(z - \phi)^2\right)$$

Os dois parâmetros da fórmula têm significado biológico direto. *φ* é o ótimo
ecológico, o valor do traço que maximiza a viabilidade, e vale 5, que é também
o valor em torno do qual o traço e a preferência começam: a população parte
adaptada, e é a seleção sexual que a desloca. *γ* é a severidade da seleção
natural, ou seja o quanto a viabilidade cai quando o traço se afasta de φ, e
vale 0.2. Como a distância entra ao quadrado, a queda é abrupta: um macho com o
traço em 7 tem 45% da viabilidade máxima, em 10 tem 0.7%, e em 12 é
praticamente zero.

Quanto mais o traço de um juvenil se afasta de φ, portanto, menor a sua chance
de ocupar uma vaga. Quando a seleção natural está desligada, o sorteio é
uniforme entre os juvenis.

A viabilidade decide *quais* machos ocupam as 200 vagas e nunca *quantas* vagas
existem. O tamanho da população fica assim constante por construção, o que
mantém as redes comparáveis entre combinações: a seleção natural muda a
composição do pool de machos, que é o efeito de interesse, e não a sua
densidade, que seria um confundimento. Na terminologia
de Wallace, é seleção branda, com regulação por densidade, e não seleção dura
com mortalidade em termos absolutos.

O mesmo vale para as fêmeas, com uma diferença: elas não passam por viabilidade,
porque a seleção natural do modelo age sobre o traço masculino. As 200 fêmeas
adultas são um sorteio uniforme entre as juvenis.

# Os quatro estudos

Os quatro compartilham exatamente o mesmo ciclo de vida, as mesmas quatro
curvas e os mesmos fatores ecológicos. O que muda entre eles é quais
características são herdadas, ou seja, quais estão livres para responder à
seleção. Cada um isola uma peça do sistema.

| estudo | o que varia | traço do macho | preferência da fêmea | o que isola |
|---|---|---|---|---|
| 1. Controle | σp e σz | sorteado | sorteada | a estrutura que as curvas de preferência produzem sozinhas, sem resposta evolutiva |
| 2. Fêmeas variando | σp | herdável | re-sorteada | como a heterogeneidade de preferência afeta a evolução do traço |
| 3. Machos variando | σz | re-sorteado | herdável | como a variedade de machos disponíveis afeta a evolução da preferência |
| 4. Co-evolução | os dois, só como condição inicial | herdável | herdável | o feedback entre as duas características |

O Controle roda uma geração, porque sem herança a segunda geração seria um
sorteio independente com a mesma distribuição. Cada cenário exige assim cerca de
cem vezes menos tempo de computação do que nos outros três, que rodam 100
gerações, e é essa economia que permite cruzar σp com σz por inteiro.

Nos Estudos 2 e 3 a característica que não é herdada é re-sorteada a cada
geração da mesma distribuição. O procedimento mantém a dispersão fixa no valor
do tratamento durante as 100 gerações e impede que ela mude ao mesmo tempo que a
outra, o que confundiria a interpretação. No Estudo 4 ele não se aplica, porque
re-sortear é o que impede a herança, e ali os dois sigmas são apenas condição
inicial.

Todos os cenários rodaram com *20 réplicas*, ou seja, 20 repetições com
sementes diferentes (a semente é o número que inicializa o gerador de números
aleatórios: sementes diferentes produzem populações diferentes, e a mesma
semente reproduz exatamente a mesma população). Vinte réplicas e não uma centena
porque os efeitos em questão são grandes e sistemáticos, não questão de ruído
amostral.

## Cobertura dos dados

```{r status}
n_cen <- function(x, eixos) {
  if (!ok(x)) return("-")
  cols <- intersect(c("tipo_selecao", eixos, "encounters_n", "k_fixo",
                      "selecao_natural", "replica"), names(x))
  format(nrow(distinct(x[, cols])), big.mark = ".")
}
n_ger <- function(x) if (!ok(x)) "-" else
  if ("generation" %in% names(x)) as.character(max(x$generation, na.rm = TRUE)) else "1"

tibble(
  Estudo     = c("Controle", "Fêmeas variando", "Machos variando", "Co-evolução"),
  Eixo       = c("σp × σz (superfície)", "σp", "σz", "os dois, herdáveis"),
  `O que evolui` = c("nada", "o traço do macho (z)", "a preferência da fêmea (p)", "os dois"),
  Rodada     = c(rodada_de(ct), rodada_de(d), rodada_de(esp),
                 if (ok(co)) "bestOfN" else "-"),
  Gerações   = c(n_ger(ct), n_ger(d), n_ger(esp), n_ger(co)),
  Cenários   = c(n_cen(ct, c("sigma_p", "sigma_z")), n_cen(d, "sigma_p"),
                 n_cen(esp, "sigma_z"), n_cen(co, c("sigma_p_init", "sigma_z_init"))),
  Situação   = c(if (ok(ct)) "concluído" else "sem dados",
                 if (ok(d))  "concluído" else "sem dados",
                 if (ok(esp)) "concluído" else "sem dados",
                 if (ok(co)) "concluído" else "não rodado")
) %>% kable(caption = "O que está neste documento. Cenários inclui as 20 réplicas de cada combinação de parâmetros.")
```

Um cenário é uma réplica de uma combinação de parâmetros. Os seis fatores já
foram definidos acima, um a um; a tabela os reúne com os seus níveis, para
consulta:

| fator | níveis |
|---|---|
| curva de preferência | aleatória, gaussiana, sigmoide, disruptiva |
| σp | 0.2, 0.5, 0.8, 1.0, 1.2, 1.5, 2.0 |
| σz | 0.2, 0.5, 0.8, 1.0, 1.2, 1.5, 2.0 |
| A_max | 200, 40, 10 |
| k | 5, 10, 20 |
| seleção natural | ligada, desligada |
| réplica | 20 por combinação |

Os dois sigmas se cruzam por inteiro apenas no Controle. No Estudo 2 σp percorre
os sete níveis e σz é condição inicial fixada em 1.0; no Estudo 3 é o espelho.
No Estudo 4 os dois são condição inicial, com três níveis cada, 0.5, 1.0 e 2.0.

A figura abaixo mostra sobre que parte desse espaço os cenários estão
distribuídos. O contraste entre os painéis segue da razão de custo já dada: só o
Controle, que roda uma geração, pode medir a superfície inteira. A grade é a
mesma nos quatro, e em vermelho estão as condições iniciais que
aquele estudo visita: o Controle cruza a grade inteira, os dois espelhos
percorrem uma coluna ou uma linha, com o outro eixo fixado em 1.0, e a
co-evolução parte do cruzamento de três níveis em cada eixo.

A figura é um esquema do desenho, e não saída da simulação.

```{r fig-desenho, fig.width=10, fig.height=8}
figura_desenho()
```

# Organização do documento

A barra lateral tem uma entrada por estudo, e dentro de cada uma as
variáveis resposta que fazem sentido naquele estudo. A navegação por
dentro de cada painel é por abas, sempre na mesma ordem: *seleção natural*
(sem, com), depois *A_max* (200, 40, 10), depois *k* (5, 10, 20). São as 18
combinações do desenho ecológico. A aba que abre por padrão é a menos
restritiva, sem seleção natural e com A_max = 200.

As figuras de rede deste documento não são esquemas: desenham réplicas que
realmente rodaram, reconstruídas a partir da semente original, e o valor da
métrica reproduzida é conferido contra o valor guardado antes de a figura ser
desenhada.

Uma observação de leitura que vale para todos os painéis das quatro curvas de
preferência. Em várias combinações elas produzem exatamente o mesmo valor, e
então as linhas ficam uma sobre a outra e só se vê a última desenhada, o que
pode parecer falta de dados. A sobreposição, no entanto, também é um resultado.
O caso mais comum é o teto de
parceiros. Com A_max = 200 e k = 5, por exemplo, mesmo a curva mais exigente
aceita dezenas de machos entre os 200 que a fêmea avalia, de modo que as quatro
chegam aos cinco parceiros e a poliandria realizada é idêntica nas quatro. Por
isso cada curva tem um tipo de traço próprio além da cor: onde os valores
coincidem, a sobreposição fica visível em vez de esconder três das quatro.

# 1. Controle: a superfície σp × σz numa geração

Este estudo responde à pergunta mais básica do conjunto: que estrutura as
curvas de preferência produzem por si só, antes de qualquer resposta evolutiva?

Neste estudo, nem a preferência da fêmea nem a característica do macho que está
sob seleção sexual são herdáveis. Os traços e as preferências são sorteados, a
rede de acasalamentos se forma, as métricas são medidas, e o cenário termina.
É o único dos quatro que cruza os dois eixos de variação por inteiro.

Como não há geração seguinte, não existe trajetória: cada cenário é um ponto, e
o que se explora é o plano (σp, σz). Os dois eixos percorrem sete níveis, de
0.2 a 2.0, e a diagonal σp = σz é o conjunto de casos em que os dois sexos são
igualmente heterogêneos. Uma geração basta porque, sem herança, a segunda
geração seria um sorteio independente da mesma distribuição.

A seleção natural entra aqui como filtro puramente ecológico: altera quais
machos estão disponíveis para as fêmeas, mas não tem consequência evolutiva,
porque não há descendência que a receba.

## 1.0 A população e a rede de uma combinação

Todos os painéis seguintes são médias de 20 réplicas sobre uma grade de
parâmetros. Antes de passar a elas, vale ver o objeto concreto que está por
trás de cada valor: uma população de 400 indivíduos e a rede de acasalamentos
que ela formou.

Chamamos de *combinação* um ponto concreto do desenho, ou seja um valor
fixado para cada um dos seis fatores, e de *réplica* cada uma das 20
repetições daquela combinação com sementes diferentes.

As redes desenhadas abaixo são réplicas reais: dentro de cada combinação o
procedimento localiza a réplica cuja modularidade está mais próxima da média
das 20, recupera a semente com que foi gerada, reconstrói a rede e confere que
a métrica reproduzida coincide com a que havia sido registrada. O rodapé de
cada painel identifica a réplica.

A figura mostra os quatro cantos do plano (σp, σz). Os quadrados são machos, os
círculos são fêmeas, e as cores vêm do mesmo algoritmo de Louvain que calcula a
modularidade, de modo que os agrupamentos visíveis no desenho são exatamente os
que o número conta. Em cinza claro estão os indivíduos que não acasalaram.

### Curva por curva {.tabset}

Comparar as abas entre si isola a curva de preferência: a composição da população é
idêntica nas quatro, e a única coisa que muda é a função de preferência.

```{r ct-rede-cantos, results='asis', fig.width=9, fig.height=9}
for (cv in CURVAS) {
  cat("\n\n#### ", labels_4[[cv]], "\n\n", sep = "")
  figura_redes(tipo = cv)
  cat("\n\n")
}
```

A figura anterior varia a composição da população. A seguinte varia o outro
nível do desenho, o regime de busca, que nos resultados é o que mais pesa.
Agora a composição da população é a mesma nos quatro painéis, e o que muda é
quantos machos cada fêmea avalia e quantos pode aceitar. Cada painel traz esses
dois números do tratamento e, ao lado, a poliandria realizada, que é quantos
parceiros as fêmeas de fato conseguiram: é ela, e não o k nominal, que diz o
quanto a escolha foi seletiva naquela combinação.

### O regime de busca, curva por curva {.tabset}

```{r ct-rede-busca, results='asis', fig.width=9, fig.height=9}
for (cv in CURVAS) {
  cat("\n\n#### ", labels_4[[cv]], "\n\n", sep = "")
  figura_busca(tipo = cv)
  cat("\n\n")
}
```

## 1.1 Superfície das métricas de rede {.tabset}

Cada faixa horizontal é uma métrica, com escala de cor própria, porque as
quatro vêm em ordens de grandeza diferentes e uma escala comum achataria as de
menor amplitude. Dentro de cada faixa, as quatro colunas são as quatro curvas
de escolha.

Há duas coisas a observar ao percorrer as abas. A primeira é a direção do
gradiente de cor: se corre na vertical, σp é o que determina a métrica; se na
horizontal, σz; se na diagonal, a combinação dos dois. A segunda é se as quatro
curvas desenham a mesma superfície ou superfícies distintas, que é a pergunta
sobre quanto a forma da preferência importa.

```{r ct-superficie, results='asis', fig.width=12, fig.height=13}
if (!ok(ct)) cat("\n*Sem dados do Controle. Rode `Fase_Controle.R`.*\n") else
render_tabs(function(kk, amax, ns)
  plot_superficie(ct, kk, amax, ns, quais_metricas,
                  rotulo("CONTROLE — métricas de rede", ns, amax, kk)))
```

## 1.2 Cortes ao longo de σz {.tabset}

A mesma informação da seção anterior, agora em linhas em vez de cores, o que
facilita a leitura de valores. Cada linha corresponde a um nível de σp: as
escuras são populações de fêmeas homogêneas, as claras de fêmeas heterogêneas.

A forma do conjunto de linhas responde a uma pergunta estatística direta. Se
forem paralelas, σp e σz agem de forma aditiva. Se se cruzarem ou abrirem em
leque, há interação entre os dois, ou seja, o efeito da variação entre machos
depende de quanta variação existe entre fêmeas.

```{r ct-cortes, results='asis', fig.width=12, fig.height=10}
if (!ok(ct)) cat("\n*Sem dados do Controle.*\n") else
render_tabs(function(kk, amax, ns)
  plot_cortes(ct, kk, amax, ns, quais_metricas,
              rotulo("CONTROLE — cortes ao longo de σz", ns, amax, kk)))
```

<!-- ## 1.3 Divergência entre as curvas de preferência -->

<!-- Esta é a grandeza que construímos para perguntar *onde no plano as -->

<!-- quatro curvas produzem topologias diferentes umas das outras*. Dentro de -->

<!-- cada combinação do desenho tira-se a média de cada métrica para cada curva, -->

<!-- e a divergência é o quanto essas quatro posições se afastam do centro -->

<!-- comum delas, no espaço das quatro métricas padronizadas. Vale zero se as -->

<!-- quatro curvas produzem exatamente a mesma rede, e cresce quanto mais -->

<!-- elas se separam. -->

<!-- Padronizar aqui quer dizer converter cada métrica em z-score, subtraindo -->

<!-- a média e dividindo pelo desvio padrão, para que as quatro fiquem na -->

<!-- mesma unidade antes de entrarem numa distância. Sem isso a conta seria -->

<!-- dominada pelo aninhamento, que é definido de 0 a 100 enquanto a -->

<!-- modularidade e a centralização ficam entre 0 e 1, e a divergência -->

<!-- mediria uma métrica só. A padronização é feita uma vez sobre a tabela -->

<!-- inteira, e não dentro de cada combinação: se fosse por combinação, cada uma -->

<!-- seria esticada pela sua própria dispersão e todas sairiam parecidas, que -->

<!-- é exatamente o contrário do que este mapa quer mostrar. -->

<!-- ```{r ct-divergencia, fig.width=11, fig.height=7.5} -->

<!-- if (!ok(ct)) { -->

<!--   cat("*Sem dados do Controle.*") -->

<!-- } else { -->

<!--   mets <- intersect(c("Modularity", "Nestedness", "Centralization", "I_s"), names(ct)) -->

<!--   chave <- c("sigma_p", "sigma_z", "encounters_n", "k_fixo", "selecao_natural") -->

<!--   padr <- ct %>% -->

<!--     filter(if_all(all_of(mets), ~ !is.na(.x))) %>% -->

<!--     mutate(across(all_of(mets), ~ as.numeric(scale(.x)))) -->

<!--   cel <- padr %>% -->

<!--     group_by(across(all_of(c(chave, "tipo_selecao")))) %>% -->

<!--     summarise(across(all_of(mets), ~ mean(.x, na.rm = TRUE)), .groups = "drop") %>% -->

<!--     pivot_longer(all_of(mets), names_to = "met", values_to = "v") -->

<!--   centro <- cel %>% -->

<!--     group_by(across(all_of(c(chave, "met")))) %>% -->

<!--     summarise(centro = mean(v, na.rm = TRUE), .groups = "drop") -->

<!--   div <- cel %>% -->

<!--     left_join(centro, by = c(chave, "met")) %>% -->

<!--     group_by(across(all_of(c(chave, "tipo_selecao")))) %>% -->

<!--     summarise(dist = sqrt(sum((v - centro)^2)), .groups = "drop") %>% -->

<!--     group_by(across(all_of(chave))) %>% -->

<!--     summarise(divergencia = mean(dist), .groups = "drop") -->

<!--   # Para o mapa, os três valores de k entram promediados; a figura seguinte -->

<!--   # abre por k para conferir se essa média não está escondendo nada. -->

<!--   div_mapa <- div %>% -->

<!--     group_by(sigma_p, sigma_z, encounters_n, selecao_natural) %>% -->

<!--     summarise(divergencia = mean(divergencia), .groups = "drop") -->

<!--   ggplot(div_mapa, aes(x = factor(sigma_z), y = factor(sigma_p), fill = divergencia)) + -->

<!--     geom_tile(color = "white", linewidth = 0.3) + -->

<!--     facet_grid(selecao_natural ~ encounters_n, -->

<!--                labeller = labeller( -->

<!--                  encounters_n    = function(x) paste0("A_max = ", x), -->

<!--                  selecao_natural = function(x) ifelse(as.logical(x), "com seleção natural", -->

<!--                                                       "sem seleção natural"))) + -->

<!--     scale_fill_viridis_c(option = "magma", name = "divergência") + -->

<!--     labs(title = "CONTROLE — onde as quatro curvas de preferência divergem mais", -->

<!--          subtitle = "Média sobre os três valores de k. Eixo y = σp, eixo x = σz.", -->

<!--          x = "σz — variação do traço dos machos", -->

<!--          y = "σp — variação da preferência entre fêmeas", -->

<!--          caption = "Distância média das quatro curvas ao centroide delas, no espaço das quatro métricas padronizadas.") + -->

<!--     tema_painel() + -->

<!--     theme(panel.grid = element_blank(), -->

<!--           plot.title = element_text(face = "bold", size = 13), -->

<!--           plot.caption = element_text(hjust = 0, face = "italic", size = 8.5)) -->

<!-- } -->

<!-- ``` -->

<!-- ```{r ct-divergencia-k, fig.width=11, fig.height=4.2} -->

<!-- if (ok(ct)) { -->

<!--   # A mesma divergência, agora aberta por k e contra a assimetria com sinal. -->

<!--   divk <- div %>% mutate(assimetria = log(sigma_z / sigma_p)) -->

<!--   ggplot(divk, aes(x = assimetria, y = divergencia, color = factor(k_fixo))) + -->

<!--     geom_point(alpha = 0.5, size = 1.3) + -->

<!--     geom_smooth(method = "loess", formula = y ~ x, se = FALSE, linewidth = 1) + -->

<!--     facet_grid(selecao_natural ~ encounters_n, -->

<!--                labeller = labeller( -->

<!--                  encounters_n    = function(x) paste0("A_max = ", x), -->

<!--                  selecao_natural = function(x) ifelse(as.logical(x), "com NS", "sem NS"))) + -->

<!--     scale_color_viridis_d(name = "k", end = 0.85) + -->

<!--     labs(title = "A mesma divergência contra a assimetria log(σz/σp)", -->

<!--          x = "assimetria — negativa: fêmeas variam mais; positiva: machos variam mais", -->

<!--          y = "divergência", -->

<!--          caption = "Cada ponto é uma combinação (σp, σz). Zero no eixo x é a diagonal, onde os dois sexos variam igual.") + -->

<!--     tema_painel() + -->

<!--     theme(plot.title = element_text(face = "bold", size = 12), -->

<!--           plot.caption = element_text(hjust = 0, face = "italic", size = 8.5)) -->

<!-- } -->

<!-- ``` -->

## 1.3 O acesso ao acasalamento, do lado das fêmeas {.tabset}

Esta seção trata de uma distinção que muda a interpretação dos resultados. O
parâmetro k não é o número de parceiros que a fêmea tem, e sim o máximo que ela
pode ter. O número efetivo é
`min(k, machos aceitos entre os A_max avaliados)`, porque a amostragem é sem
reposição e ela nunca acasala com mais machos do que chegou a avaliar.

Os tratamentos nominais de poliandria não se realizam, portanto, em todo o
desenho. Com A_max = 10 e k = 20, nenhuma fêmea chega aos 20 parceiros,
e possivelmente nem aos 10, porque não acasala com os dez que avaliou, e sim
com aqueles que aceitou entre esses dez. Quantos parceiros ela consegue depende
portanto da curva de preferência e de A_max, e não apenas de k.

Por isso registramos a poliandria realizada como variável resposta, e é ela que
entra nas análises em lugar do k nominal. Os painéis abaixo mostram o panorama
completo, com a proporção de fêmeas que atingiu k, o número de arestas da rede
e a proporção de fêmeas que não conseguiu acasalar.

```{r ct-poliandria, results='asis', fig.width=12, fig.height=13}
if (!ok(ct)) cat("\n*Sem dados do Controle.*\n") else
render_tabs(function(kk, amax, ns)
  plot_superficie(ct, kk, amax, ns, quais_poliandria,
                  rotulo("CONTROLE — poliandria e acesso", ns, amax, kk)))
```

## 1.4 O acesso ao acasalamento, do lado dos machos {.tabset}

As quatro variáveis da seção anterior descrevem o lado das fêmeas. Esta seção é
o espelho, e não é a mesma informação: numa rede bipartida os dois lados podem
ter distribuições de grau bem diferentes, porque o número total de
acasalamentos é o mesmo mas o número de indivíduos que o reparte não é.

O primeiro painel é o grau médio sobre todos os machos, o segundo a média só
entre os que acasalaram, e a distância entre os dois mede exatamente quantos
ficaram de fora, que é o terceiro painel. O quarto é a oportunidade de seleção
sexual, que resume essa mesma distribuição num número: é o quadrado do
coeficiente de variação do grau dos machos.

Os dois primeiros painéis dizem por que o Is não basta sozinho. Duas populações
com distribuições de grau bem diferentes podem ter o mesmo Is, e em particular
ele não separa uma população em que metade dos machos ficou sem acasalar de
outra em que todos acasalaram alguma vez.

```{r ct-machos, results='asis', fig.width=12, fig.height=13}
if (!ok(ct)) cat("\n*Sem dados do Controle.*\n") else
render_tabs(function(kk, amax, ns)
  plot_superficie(ct, kk, amax, ns, quais_machos,
                  rotulo("CONTROLE — acesso ao acasalamento nos machos", ns, amax, kk)))
```

# 2. Fêmeas variando (σp): a evolução do traço masculino

Este estudo pergunta como a heterogeneidade de preferência entre as fêmeas
afeta a resposta evolutiva do traço masculino. São cem gerações por réplica.

O eixo do estudo é σp, a dispersão do pico de preferência entre as fêmeas. A
preferência é re-sorteada a cada geração de N(5, σp) e portanto não evolui; o
traço do macho é herdável e livre para responder à seleção. σz é apenas
condição inicial, fixada em 1.0.

Aqui a escolha da fêmea é a *causa* da seleção: a distribuição de preferências
não muda ao longo do tempo, e é ela que gera a pressão seletiva sobre os
machos. Manter σp fixo durante as cem gerações é deliberado, e é o que permite
atribuir a resposta do traço à largura dessa distribuição, sem o confundimento
de a preferência estar mudando ao mesmo tempo.

Todas as figuras das seções seguintes têm a mesma estrutura de três colunas, e
vale entendê-la uma vez:

- **Coluna 1** é um corte na geração 100. No eixo horizontal está σp, o
  tratamento, e no vertical a variável resposta. Cada ponto é uma réplica e a
  linha é um loess. Responde: depois de cem gerações, onde a população acaba,
  em função da dispersão dos picos de preferência?
- **Colunas 2 e 3** são trajetórias. No eixo horizontal está a geração, de 1 a
  100. Cada uma mostra uma das duas pontas do gradiente, σp = 0.2 à esquerda e
  σp = 2.0 à direita, com a média das réplicas e uma sombra de um desvio.
  Respondem: como a população chegou até lá, e se chegou a um valor estável ou
  ainda estava se movendo na geração 100.

Ou seja, a coluna 1 é o destino ao longo de todo o gradiente, e as colunas 2 e 3
são o caminho, nos dois extremos dele. As linhas são as quatro curvas de
preferência, com a mesma cor e o mesmo tipo de traço em todo o documento.

## 2.0 O efeito de σp sobre uma população

O eixo deste estudo é simples de enunciar e difícil de visualizar. As duas
colunas abaixo são as duas pontas do gradiente, com os *mesmos* machos nas
duas, de modo que a única coisa que difere entre elas é a dispersão dos picos
de preferência.

Ao contrário das figuras de rede, a população desta figura não é uma réplica
recuperada das rodadas: é gerada com uma semente fixa, para que as duas colunas
partam do mesmo material. O acasalamento e as métricas saem das mesmas funções
que os estudos usam, mas o que a figura mostra é a regra de acasalamento, e não
um resultado.

Em cima, a curva de aceite de catorze fêmeas sorteadas, com os machos
disponíveis marcados no eixo: com σp pequeno as curvas se empilham umas sobre
as outras, porque todas querem o mesmo macho. No meio, os casais que se
formaram, com a diagonal marcando onde o macho é igual ao pico da fêmea.
Embaixo, quantas parceiras cada macho teve, que é sobre quem a seleção sexual
está agindo neste estudo.

### Curva por curva {.tabset}

```{r fem-mecanismo, results='asis', fig.width=11, fig.height=9}
for (cv in CURVAS) {
  cat("\n\n#### ", labels_4[[cv]], "\n\n", sep = "")
  print(figura_sigma_p(tipo = cv))
  cat("\n\n")
}
```

Na aba da curva aleatória as duas colunas são equivalentes, o que confirma o
controle: com P = 0.5 para qualquer par, σp não tem por onde produzir efeito.

### A mesma população na geração 1 e na geração 100 {.tabset}

A figura anterior contrasta σp baixo com σp alto, ou seja, duas populações
diferentes. Esta contrasta a mesma população em dois momentos, a geração 1 e a
geração 100, depois de o traço masculino ter evoluído.

Em cima está a rede de acasalamentos, e abaixo os três painéis que mostram os
indivíduos que a formaram, todos da mesma réplica. Como neste estudo a
preferência é re-sorteada a cada geração, as curvas de aceite ocupam a mesma
posição nas duas colunas, e o que se desloca são os machos. A comparação a
fazer é entre a posição dos tracinhos no eixo, que marcam os machos
existentes, e a posição das curvas, que não se movem.

```{r fem-rede-evolucao, results='asis', fig.width=10, fig.height=12}
for (cv in CURVAS) {
  cat("\n\n#### ", labels_4[[cv]], "\n\n", sep = "")
  print(figura_mecanismo_geracoes("2", tipo = cv))
  cat("\n\n")
}
```

## 2.1 Métricas de rede {.tabset}

As quatro métricas de estrutura da rede. Na coluna 1, o valor de cada uma na
geração 100 ao longo do gradiente de σp; nas colunas 2 e 3, como cada uma
chegou até ali, com σp = 0.2 e com σp = 2.0.

```{r fem-metricas, results='asis', fig.width=13, fig.height=9}
if (!ok(d)) cat("\n*Sem dados. Rode `Fase4_TodasAsCurvas.R`.*\n") else
render_tabs(function(kk, amax, ns)
  plot_evolucao(d, "sigma_p", "σp", kk, amax, ns, quais_metricas,
                rotulo("FÊMEAS VARIANDO — métricas de rede", ns, amax, kk)))
```

## 2.2 O traço do macho (z) {.tabset}

O traço é a variável evolutiva deste estudo, e as duas linhas de painéis mostram
a sua média e a sua variância. Na coluna 1, os valores na geração 100 ao longo
do gradiente de σp; nas colunas 2 e 3, as cem gerações que levaram até ali, com
σp = 0.2 e com σp = 2.0.

Dois aspectos merecem atenção. Sem seleção natural, a média do traço se desloca
bem além do ótimo ecológico, que é 5, porque nada se opõe à seleção sexual.
Quanto à variância, o modelo usa segregação infinitesimal, ou seja, o desvio de
cada filhote em relação à média dos pais tem variância proporcional à variância
parental, e não um valor fixo arbitrado. Essa escolha importa para a
interpretação: com um ruído de tamanho fixo, a variância genética convergiria
sempre para o mesmo piso em todos os cenários, e a pergunta sobre manutenção de
variação viria com a resposta embutida. Com segregação infinitesimal, cada
combinação de curva e regime chega ao seu próprio equilíbrio.

```{r fem-traco, results='asis', fig.width=13, fig.height=5.5}
if (!ok(d)) cat("\n*Sem dados.*\n") else
render_tabs(function(kk, amax, ns)
  plot_evolucao(d, "sigma_p", "σp", kk, amax, ns, quais_traco,
                rotulo("FÊMEAS VARIANDO — traço z", ns, amax, kk),
                cor_faixa = "#6B3A8C"))
```

## 2.3 Poliandria realizada {.tabset}

As mesmas quatro variáveis de acesso ao acasalamento da seção 1.3, agora com
evolução. Na coluna 1, o valor de cada uma na geração 100 ao longo do gradiente
de σp; nas colunas 2 e 3, a trajetória nos dois extremos do gradiente.

Aqui as colunas 2 e 3 dizem algo que a coluna 1 não mostra: se o acesso ao
acasalamento se manteve estável ao longo das cem gerações ou se mudou enquanto
o traço evoluía.

```{r fem-poliandria, results='asis', fig.width=13, fig.height=9}
if (!ok(d)) cat("\n*Sem dados.*\n") else
render_tabs(function(kk, amax, ns)
  plot_evolucao(d, "sigma_p", "σp", kk, amax, ns, quais_poliandria,
                rotulo("FÊMEAS VARIANDO — poliandria e acesso", ns, amax, kk),
                cor_faixa = "#1F6F8B"))
```

# 3. Machos variando (σz): a evolução da preferência feminina

Este estudo é o espelho do anterior, e pergunta como a variedade de machos
disponíveis afeta a resposta evolutiva da preferência feminina.

O traço do macho passa a ser ambiental, re-sorteado a cada geração de N(5, σz)
e não herdado, e o pico de preferência da fêmea passa a ser herdável e
transmitido pelos dois sexos. σz é o eixo do estudo e σp é apenas condição
inicial, fixada em 1.0.

O papel da escolha feminina se inverte: deixa de ser a causa da seleção e
passa a ser o alvo dela. A força seletiva que age sobre a preferência não é
sexual, e sim ecológica: é a disponibilidade de machos com traços adequados.
Uma analogia útil é a de um herbívoro e as suas plantas hospedeiras. A planta
não escolhe, mas a disponibilidade de plantas gera seleção sobre a preferência
do herbívoro que escolhe.

As figuras têm a mesma estrutura de três colunas do estudo anterior, com o eixo
trocado: a coluna 1 é o corte na geração 100 ao longo do gradiente de σz, e as
colunas 2 e 3 são as trajetórias nos dois extremos dele, σz = 0.2 e σz = 2.0.

Tratar o traço masculino como ambiental tem uma leitura biológica própria, a de
dependência de condição: o macho expressa aquele traço por causa do ambiente em
que se desenvolveu, e não por causa dos genes que transmite.

O estudo exige uma condição para funcionar, que vale explicitar. Para que
exista seleção sobre a preferência é preciso que haja variância de sucesso
reprodutivo entre as fêmeas. No modelo, a fecundidade é neutra, ou seja, toda
fêmea que acasala produz o mesmo número de descendentes, independentemente de
com quantos machos acasalou. A única forma de uma fêmea perder é não aceitar
nenhum macho. Por isso a proporção de fêmeas sem acasalar, que nos outros
estudos é apenas descritiva, aqui é o indicador direto da força de seleção
sobre a preferência.

Há também uma assimetria de desenho a declarar na comparação com o estudo
2. Lá σp é imposto a cada geração; aqui σz também é imposto a cada geração, mas
σp é apenas o ponto de partida, porque a preferência é a característica que
evolui. Da geração 2 em diante, a largura da distribuição de preferências é o
que a seleção e a deriva fizerem dela. Os dois estudos são espelhos no que
diz respeito ao eixo do tratamento, mas não no que diz respeito à característica
que responde.

## 3.0 O efeito de σz sobre uma população

A mesma construção da seção 2.0, com a variação trocada de lado, e a mesma
ressalva: a população é gerada com semente fixa e não recuperada das rodadas.

Agora as fêmeas são as *mesmas* nas duas colunas, com as mesmas curvas de
aceite, e o que difere são os machos disponíveis, marcados no eixo inferior. As
curvas paradas enquanto o material muda são a representação visual do que este
estudo isola.

A linha de baixo também se inverte em relação à seção 2.0: mostra quantos
parceiros teve cada fêmea, contra o seu próprio pico de preferência. Quem fica
de fora aqui é a fêmea que não encontra nenhum macho que sirva, e é essa
exclusão que gera a seleção sobre a preferência.

### Curva por curva {.tabset}

```{r esp-mecanismo, results='asis', fig.width=11, fig.height=9}
for (cv in CURVAS) {
  cat("\n\n#### ", labels_4[[cv]], "\n\n", sep = "")
  print(figura_sigma_z(tipo = cv))
  cat("\n\n")
}
```

### A mesma população na geração 1 e na geração 100 {.tabset}

O espelho exato da figura equivalente do Estudo 2, e o contraste entre as
duas é o ponto.

Lá as curvas de aceite permaneciam no lugar e os machos se deslocavam. Aqui é o
contrário: o traço é re-sorteado a cada geração, de modo que os machos marcados
no eixo inferior ocupam a mesma posição nas duas colunas, e o que se desloca
são as curvas. As fêmeas passaram a preferir outro valor de traço.

```{r esp-rede-evolucao, results='asis', fig.width=10, fig.height=12}
for (cv in CURVAS) {
  cat("\n\n#### ", labels_4[[cv]], "\n\n", sep = "")
  print(figura_mecanismo_geracoes("3", tipo = cv))
  cat("\n\n")
}
```

## 3.1 Métricas de rede {.tabset}

As mesmas quatro métricas da seção 2.1, agora contra σz. Na coluna 1, o valor de
cada uma na geração 100 ao longo do gradiente; nas colunas 2 e 3, como cada uma
chegou até ali, com σz = 0.2 e com σz = 2.0.

```{r mac-metricas, results='asis', fig.width=13, fig.height=9}
if (!ok(esp)) cat("\n*Sem dados. Rode `Fase_Espelho.R`.*\n") else
render_tabs(function(kk, amax, ns)
  plot_evolucao(esp, "sigma_z", "σz", kk, amax, ns, quais_metricas,
                rotulo("MACHOS VARIANDO — métricas de rede", ns, amax, kk)))
```

## 3.2 A preferência da fêmea (p) {.tabset}

A variável evolutiva deste estudo, medida nas fêmeas adultas, na sua média e na
sua variância. É o equivalente exato do painel 2.2: lá a característica medida
no sexo que a expressa, aqui a característica medida no sexo que a utiliza. As
duas figuras se leem em paralelo.

Na coluna 1, os valores na geração 100 ao longo do gradiente de σz; nas colunas
2 e 3, as cem gerações que levaram até ali, com σz = 0.2 e com σz = 2.0.

```{r mac-pref, results='asis', fig.width=13, fig.height=5.5}
if (!ok(esp)) cat("\n*Sem dados.*\n") else
render_tabs(function(kk, amax, ns)
  plot_evolucao(esp, "sigma_z", "σz", kk, amax, ns, quais_pref,
                rotulo("MACHOS VARIANDO — preferência da fêmea", ns, amax, kk),
                cor_faixa = "#1F7A4C"))
```

## 3.3 Poliandria realizada {.tabset}

Neste estudo estes painéis deixam de ser apenas descritivos. A proporção
de fêmeas sem acasalar é a medida direta da força de seleção sobre a
preferência: quem não aceita nenhum macho deixa zero descendentes, e é essa
variância de sucesso reprodutivo que permite à preferência evoluir.

Por isso vale olhar aqui as colunas 2 e 3 antes da coluna 1. Se a proporção de
fêmeas sem acasalar cai ao longo das gerações, a seleção está eliminando as
preferências mal posicionadas e, ao fazê-lo, removendo a própria causa da
seleção. Um valor baixo na geração 100 pode significar que nunca houve seleção
ou que ela já terminou o seu trabalho, e só a trajetória separa os dois casos.

```{r mac-poliandria, results='asis', fig.width=13, fig.height=9}
if (!ok(esp)) cat("\n*Sem dados.*\n") else
render_tabs(function(kk, amax, ns)
  plot_evolucao(esp, "sigma_z", "σz", kk, amax, ns, quais_poliandria,
                rotulo("MACHOS VARIANDO — poliandria e acesso", ns, amax, kk),
                cor_faixa = "#1F6F8B"))
```

# 4. Os quatro estudos projetados no mesmo plano

Esta seção responde a uma pergunta que as anteriores não permitem formular: o
Controle, que mede a estrutura produzida pelas curvas de preferência sem qualquer
evolução, prevê onde os estudos evolutivos acabam parando?

A construção é a seguinte. O Controle varre o plano (σp, σz) por inteiro, e
cada estudo evolutivo percorre uma linha desse plano. Mas essa linha não
fica parada. No Estudo 2, σp é imposto e re-sorteado a cada geração, de
modo que a posição vertical não se altera; já σz é livre, e na geração 100 a
população pode estar num σz bem diferente do 1.0 de onde partiu. No estudo
3 ocorre o inverso: σz permanece onde foi fixado e é σp que se desloca.

A co-evolução é o caso extremo, porque ali nada é imposto: as duas dispersões
são medidas e as duas se movem. A combinação não fica presa a uma coluna nem a uma
linha e pode aparecer em qualquer ponto do plano. Observar para onde essas
combinações migram responde visualmente a uma pergunta que os painéis anteriores
não fazem: quando nenhum dos dois eixos é mantido fixo, em que direção a
população caminha?

Cada estudo aparece então duas vezes, na geração 1 e na geração 100, sobre
a mesma grade de 7 × 7 do Controle e com a mesma escala de cor em todas as
linhas da figura. A escala compartilhada permite a comparação direta: se a
combinação de um estudo evolutivo tem a mesma cor da
combinação do Controle em que veio a cair, a curva de preferência sozinha já
explicava o resultado; se a cor difere, a evolução produziu algo que o Controle
não previa.

Apenas parte da grade fica preenchida, e isso decorre do desenho, não de falta
de dados. Na geração 1 do Estudo 2 existe somente a coluna σz = 1.0,
porque é ali que todos os cenários começam; na do Estudo 3, somente a
linha σp = 1.0. Na co-evolução a geração 1 ocupa os três valores de partida do
desenho, 0.5, 1.0 e 2.0, nos dois eixos, e a geração 100 fica onde a dinâmica a
levar.

As duas metades da co-evolução entram nos painéis. A metade sem seleção natural
é idêntica nos dois regimes de censo, porque nela o procedimento devolve uma
amostra aleatória de 200 antes de chegar à etapa da cota; a metade com seleção
natural é a rodada sob a cota.

Três ressalvas são necessárias para ler os painéis corretamente:

-   O plano é uma projeção e omite uma dimensão relevante. No Controle o traço
    e a preferência estão sempre centrados em 5. Na geração 100 do estudo
    2, porém, a média do traço pode ter se deslocado bastante, enquanto as
    preferências continuam sendo re-sorteadas em torno de 5. Duas situações com
    o mesmo par (σp, σz) mas com médias diferentes não são equivalentes, e esse
    desencontro entre os sexos não aparece em nenhum dos dois eixos. Por isso a
    legenda de cada figura informa o afastamento máximo da média em relação a
    φ = 5, por curva de preferência: onde esse valor é pequeno a comparação com o
    Controle é direta, e onde é grande ela é apenas indicativa.

-   A posição das combinações dos estudos evolutivos corresponde à dispersão
    *medida*, isto é, à raiz da variância registrada, enquanto a grade do
    Controle corresponde à dispersão *imposta*. As duas coincidem quando a
    seleção natural está desligada. Com ela ligada, a viabilidade estreita a
    distribuição dos machos e a dispersão medida fica abaixo da imposta, o que é
    mais uma razão para comparar entre si as abas com e sem seleção natural.

-   A dispersão medida é uma variável contínua e, para ser projetada na grade,
    é arredondada para o mais próximo dos sete níveis do desenho. Valores
    superiores a 2.0 são todos alocados em 2.0, e a legenda informa quantos
    casos ficaram acima do limite da grade. Um número elevado indica que a
    grade do Controle precisa ser estendida.

As duas últimas ressalvas mordem sobretudo na Co-evolução, e vale dizê-lo com
os números. Nas suas combinações, a média do traço chega a se afastar de φ = 5
em quase 28 unidades sob a sigmoide e em mais de 12 sob a disruptiva, quando o
limite para uma comparação direta com o Controle é cerca de 1; e treze das 81
combinações terminam com a dispersão acima de 2.0, encostadas no limite da
grade. Ou seja, para este estudo a projeção sobre a grade do Controle é a mais
fraca das quatro, porque as populações da geração 100 já não se parecem com
nenhuma combinação do Controle, por mais que caiam sobre a mesma posição.

A seção 5.2 resolve isso por outro caminho: em vez de comparar a Co-evolução com
o Controle, compara-a consigo mesma, traçando o caminho de cada combinação
inicial no plano ao longo das cem gerações. Nenhuma das duas ressalvas se aplica
lá, e é a figura a usar para este estudo.

```{r plano-dados}
METS_PLANO <- c(Modularity = "Modularidade", Nestedness = "Aninhamento (NODF)",
                Centralization = "Centralização", I_s = "Oportunidade (Is)")
NIVEIS_SIGMA <- c(0.2, 0.5, 0.8, 1.0, 1.2, 1.5, 2.0)

# Arredonda a dispersão medida para o nível mais próximo da grade do desenho.
# `fora` marca quem estava acima do limite da grade, para poder ser contado.
encaixar <- function(x) {
  out <- rep(NA_real_, length(x))
  ok_x <- !is.na(x)
  if (any(ok_x)) {
    i <- max.col(-abs(outer(x[ok_x], NIVEIS_SIGMA, "-")), ties.method = "first")
    out[ok_x] <- NIVEIS_SIGMA[i]
  }
  out
}

CHAVE <- c("tipo_selecao", "encounters_n", "k_fixo", "selecao_natural")

# Uma tabela pequena com tudo o que os painéis precisam, montada uma vez só:
# são milhões de linhas nos dois estudos evolutivos e 72 figuras para desenhar.
plano <- local({
  partes <- list()

  if (ok(ct)) {
    partes$ct <- ct %>%
      group_by(across(all_of(CHAVE)), sig_z = sigma_z, sig_p = sigma_p) %>%
      summarise(across(all_of(names(METS_PLANO)), ~ mean(.x, na.rm = TRUE)),
                desvio_media = mean(abs(zbar_males - 5), na.rm = TRUE),
                censo_curto = mean(n_machos_surv < 200, na.rm = TRUE),
                .groups = "drop") %>%
      mutate(painel = "Controle (superfície completa)", fora = FALSE)
  }

  # Fêmeas variando: σp é imposto (fica), σz é medido (anda)
  if (ok(d)) {
    g <- max(d$generation, na.rm = TRUE)
    partes$fem <- d %>%
      filter(generation %in% c(1L, g)) %>%
      group_by(across(all_of(CHAVE)), sig_p = sigma_p, generation) %>%
      summarise(sig_z_medido = mean(sqrt(varz_males), na.rm = TRUE),
                across(all_of(names(METS_PLANO)), ~ mean(.x, na.rm = TRUE)),
                desvio_media = mean(abs(zbar_males - 5), na.rm = TRUE),
                # Verificação: o censo adulto é 200 por construção, então esta
                # fração deve dar zero. Qualquer valor acima disso indicaria uma
                # combinação cuja rede saiu de menos indivíduos e que portanto não
                # se compara com as do Controle.
                censo_curto = mean(n_machos_surv < 200, na.rm = TRUE),
                .groups = "drop") %>%
      mutate(sig_z  = encaixar(sig_z_medido),
             fora   = sig_z_medido > max(NIVEIS_SIGMA),
             painel = sprintf("Fêmeas variando · geração %d", generation)) %>%
      dplyr::select(-generation, -sig_z_medido)
  }

  # Machos variando: σz é imposto (fica), σp é medido (anda)
  if (ok(esp)) {
    g <- max(esp$generation, na.rm = TRUE)
    partes$esp <- esp %>%
      filter(generation %in% c(1L, g)) %>%
      group_by(across(all_of(CHAVE)), sig_z = sigma_z, generation) %>%
      summarise(sig_p_medido = mean(sqrt(varp_femeas), na.rm = TRUE),
                across(all_of(names(METS_PLANO)), ~ mean(.x, na.rm = TRUE)),
                desvio_media = mean(abs(pbar_femeas - 5), na.rm = TRUE),
                censo_curto = mean(n_machos_surv < 200, na.rm = TRUE),
                .groups = "drop") %>%
      mutate(sig_p  = encaixar(sig_p_medido),
             fora   = sig_p_medido > max(NIVEIS_SIGMA),
             painel = sprintf("Machos variando · geração %d", generation)) %>%
      dplyr::select(-generation, -sig_p_medido)
  }

  # Co-evolução: NADA é imposto, as duas dispersões são medidas e as duas andam.
  # Por isso a combinação não fica presa a uma coluna nem a uma linha: ela pode
  # aparecer em qualquer ponto do plano, e é o único estudo em que isso acontece.
  # As duas metades entram, e cada uma aparece na sua aba de seleção natural.
  if (ok(co)) {
    g <- max(co$generation, na.rm = TRUE)
    partes$co <- co %>%
      filter(generation %in% c(1L, g)) %>%
      # Os dois sigma iniciais TÊM de entrar no agrupamento. Sem eles as nove
      # combinações de partida do desenho (0.5, 1.0 e 2.0 em cada eixo) eram
      # promediadas numa só, e a linha inteira aparecia como uma única célula
      # no meio do plano. É o equivalente ao sig_p das fêmeas e ao sig_z dos
      # machos, que já estavam aqui.
      group_by(across(all_of(CHAVE)), sigma_p_init, sigma_z_init, generation) %>%
      summarise(sig_z_medido = mean(sqrt(varz_pop), na.rm = TRUE),
                sig_p_medido = mean(sqrt(varp_pop), na.rm = TRUE),
                across(all_of(names(METS_PLANO)), ~ mean(.x, na.rm = TRUE)),
                desvio_media = mean(abs(zbar_pop - 5), na.rm = TRUE),
                censo_curto = mean(n_machos_surv < 200, na.rm = TRUE),
                .groups = "drop") %>%
      mutate(sig_z  = encaixar(sig_z_medido),
             sig_p  = encaixar(sig_p_medido),
             fora   = sig_z_medido > max(NIVEIS_SIGMA) | sig_p_medido > max(NIVEIS_SIGMA),
             painel = sprintf("Co-evolução · geração %d", generation)) %>%
      dplyr::select(-generation, -sig_z_medido, -sig_p_medido,
                    -sigma_p_init, -sigma_z_init)
  }

  if (!length(partes)) NULL else {
    ordem <- c("Controle (superfície completa)",
               "Fêmeas variando · geração 1", sprintf("Fêmeas variando · geração %d",
                 if (ok(d)) max(d$generation, na.rm = TRUE) else 100),
               "Machos variando · geração 1", sprintf("Machos variando · geração %d",
                 if (ok(esp)) max(esp$generation, na.rm = TRUE) else 100),
               "Co-evolução · geração 1", sprintf("Co-evolução · geração %d",
                 if (ok(co)) max(co$generation, na.rm = TRUE) else 100))
    bind_rows(partes) %>% mutate(painel = factor(painel, levels = unique(ordem)))
  }
})

# Os limites da cor no plano dos quatro estudos, pelo mesmo motivo de
# limites_metrica(): sem eles o ggplot reescalava a cor em cada aba, e o mesmo
# Is saía preto com A_max = 200, onde a métrica chega a passar de 30, e claro
# com A_max = 10, onde ela não passa de 2. Aqui as linhas do `plano` já são as
# células da figura, de modo que basta a amplitude da coluna inteira.
limites_plano <- function(metrica) {
  if (is.null(plano) || !metrica %in% names(plano)) return(NULL)
  v <- plano[[metrica]]
  v <- v[is.finite(v)]
  if (length(v) < 2 || diff(range(v)) == 0) NULL else range(v)
}

plot_plano <- function(metrica, kk, amax, ns) {
  if (is.null(plano)) return(NULL)
  dd <- plano %>%
    filter(k_fixo == kk, encounters_n == amax, selecao_natural == ns,
           !is.na(.data[[metrica]]))
  if (nrow(dd) == 0) return(NULL)

  n_fora <- sum(dd$fora, na.rm = TRUE)

  # Verificação do invariante: o censo adulto de machos é 200 por construção,
  # então esta seleção deve sair vazia. Se alguma combinação aparecer marcada, a
  # rede daquela combinação foi calculada sobre menos indivíduos e a topologia não
  # é comparável com a do Controle. Fica marcada com um X na própria figura, e
  # não só avisada no texto: numa aba lá pelo painel 40 ninguém se lembra de um
  # aviso que ficou na introdução.
  curtas <- dd %>% filter(!is.na(censo_curto), censo_curto >= 0.5)

  # O afastamento da média POR CURVA, e não um máximo só para a figura toda.
  # Um número global não serve: basta uma curva fugir para o aviso contaminar
  # os quatro painéis, quando na verdade três deles podem estar comparáveis.
  # O Controle fica de fora da conta porque nele as médias são 5 por
  # construção; quem pode ter se deslocado são as gerações dos estudos.
  desv_txt <- dd %>%
    filter(!grepl("^Controle", painel)) %>%
    group_by(tipo_selecao) %>%
    summarise(dv = max(desvio_media, na.rm = TRUE), .groups = "drop") %>%
    mutate(txt = sprintf("%s %.2f", labels_4[as.character(tipo_selecao)], dv)) %>%
    pull(txt) %>% paste(collapse = "  ·  ")

  # Níveis explícitos nos dois eixos: sem isso o ggplot desenharia só as
  # colunas e linhas que têm dado, e a grade do Controle deixaria de servir
  # de referência. É justamente o vazio que mostra por onde o estudo passa.
  dd <- dd %>% mutate(sig_z = factor(sig_z, levels = NIVEIS_SIGMA),
                      sig_p = factor(sig_p, levels = NIVEIS_SIGMA))

  ggplot(dd, aes(x = sig_z, y = sig_p, fill = .data[[metrica]])) +
    geom_tile(color = "white", linewidth = 0.3) +
    { if (nrow(curtas)) geom_point(data = curtas, shape = 4, size = 3,
                                   stroke = 1.1, color = "white") } +
    facet_grid(painel ~ tipo_selecao,
               labeller = labeller(tipo_selecao = labels_4,
                                   painel = label_wrap_gen(18))) +
    scale_fill_viridis_c(option = "magma", name = METS_PLANO[[metrica]],
                         limits = limites_plano(metrica)) +
    scale_x_discrete(drop = FALSE) + scale_y_discrete(drop = FALSE) +
    labs(title = sprintf("%s · %s · A_max = %d · k = %d", METS_PLANO[[metrica]],
                         if (ns) "com seleção natural" else "sem seleção natural", amax, kk),
         x = "σz — variação do traço dos machos",
         y = "σp — variação da preferência entre fêmeas",
         caption = sprintf(paste("Mesma escala de cor em todas as linhas e em todas as abas: a comparação é",
                                 "direta tanto entre estudos quanto entre níveis de A_max, de k e de seleção natural.",
                                 "As posições vazias da grade são combinações que aquele estudo não visita.",
                                 "\nAfastamento máximo da média em relação a phi = 5, por curva: %s.",
                                 "\nAcima de ~1 a comparação com o Controle deixa de ser direta, porque lá os dois",
                                 "sexos estão sempre centrados em 5 e aqui não.",
                                 "\nCombinações cuja dispersão medida passou de 2.0 e foi encostada no limite da grade: %d.",
                                 "\nVerificação do censo: combinações com menos de 200 machos adultos, em que a topologia",
                                 "não seria comparável: %d. O esperado é zero."),
                           desv_txt, n_fora, nrow(curtas))) +
    tema_painel() +
    theme(panel.grid = element_blank(),
          strip.text.y = element_text(color = "white", face = "bold", size = 8, angle = 0),
          plot.title   = element_text(face = "bold", size = 13),
          plot.caption = element_text(hjust = 0, face = "italic", size = 8.5))
}
```

## 4.1 Modularidade {.tabset}

```{r plano-mod, results='asis', fig.width=12, fig.height=11}
if (is.null(plano)) cat("\n*Sem dados suficientes.*\n") else
render_tabs(function(kk, amax, ns) plot_plano("Modularity", kk, amax, ns))
```

## 4.2 Aninhamento (NODF) {.tabset}

```{r plano-nodf, results='asis', fig.width=12, fig.height=11}
if (is.null(plano)) cat("\n*Sem dados suficientes.*\n") else
render_tabs(function(kk, amax, ns) plot_plano("Nestedness", kk, amax, ns))
```

## 4.3 Centralização {.tabset}

```{r plano-centr, results='asis', fig.width=12, fig.height=11}
if (is.null(plano)) cat("\n*Sem dados suficientes.*\n") else
render_tabs(function(kk, amax, ns) plot_plano("Centralization", kk, amax, ns))
```

## 4.4 Oportunidade de seleção sexual (Is) {.tabset}

```{r plano-is, results='asis', fig.width=12, fig.height=11}
if (is.null(plano)) cat("\n*Sem dados suficientes.*\n") else
render_tabs(function(kk, amax, ns) plot_plano("I_s", kk, amax, ns))
```

# 5. Co-evolução de traço e preferência

Neste estudo as duas características são herdáveis ao mesmo tempo. Cada
indivíduo carrega os dois genótipos e expressa apenas um: o macho exibe o traço
e transmite também a preferência que não usa; a fêmea escolhe com a sua
preferência e transmite também o traço que não exibe. A expressão continua
dimórfica, mas a transmissão é biparental para as duas características.

Essa configuração permite estudar o mecanismo clássico de Fisher, ou *runaway*.
O acasalamento não aleatório cria uma associação estatística entre os genes de
preferência e os genes do traço, chamada *covariância genética*. Uma vez que
essa associação existe, a seleção que age sobre o traço arrasta a preferência
consigo, mesmo sem nenhuma seleção agindo diretamente sobre ela, e o processo
pode se auto-reforçar. A covariância, e não a média de cada característica, é a
grandeza central aqui.

Os dois sigmas passam a ser apenas condição inicial, com três níveis cada, 0.5,
1.0 e 2.0. Impor a dispersão a cada geração seria re-sortear os valores, e
re-sortear é precisamente o que impede a herança.

As tabelas e figuras desta seção mostram a metade sem seleção natural, que é
onde o mecanismo de Fisher aparece isolado, sem a viabilidade competindo com
ele. A metade com seleção natural está nos painéis da seção 4, na aba
correspondente.

## 5.0 Desequilíbrio de ligamento

Neste estudo a variância do traço se decompõe em duas quantidades. A
variância *génica* é a que a segregação transmite aos descendentes. A
variância *total* é a que a população exibe. A diferença entre as duas é o
*desequilíbrio de ligamento*: o excesso de variância que o acasalamento não
aleatório acumula sem que exista genótipo novo por trás. Vale zero quando o
acasalamento é aleatório, e é uma quantidade que os três estudos
anteriores não têm como mostrar, porque neles apenas uma das duas
características é herdada.

```{r co-ld}
if (!ok(co)) cat("\n*Sem dados da co-evolução.*\n") else
co %>% filter(generation == max(generation), !selecao_natural) %>%
  group_by(tipo_selecao) %>%
  summarise(`var total` = round(mean(varz_pop), 2),
            `var génica` = round(mean(var_genica_z), 2),
            `desequilíbrio` = round(mean(varz_pop - var_genica_z), 2),
            `cov(z,p)` = round(mean(cov_zp), 2),
            `cor(z,p)` = round(mean(cor_zp), 2),
            .groups = "drop") %>%
  mutate(tipo_selecao = labels_4[tipo_selecao]) %>%
  rename(curva = tipo_selecao) %>%
  kable(caption = "Geração 100, sem seleção natural, promediando todos os sigma iniciais, A_max e k.")
```

A curva gaussiana é a única que acopla as duas características, e é nela que o
mecanismo de Fisher opera: acasalamento assortativo, desequilíbrio de ligamento
e covariância genética positiva aparecem juntos, como a teoria prevê.

A curva sigmoide produz o mesmo desequilíbrio que a aleatória, ou seja nenhum,
apesar de ser a curva em que o traço se desloca mais. A razão é que sob a
sigmoide todas as fêmeas preferem o mesmo, o macho de maior traço,
independentemente do seu próprio pico. Fêmeas de pico alto e de pico baixo
acasalam com os mesmos machos, de modo que o acasalamento é direcional mas não
assortativo, e a covariância não se acumula. O resultado é deslocamento do
traço sem acoplamento entre as duas características, o que não corresponde ao
mecanismo de Fisher.

## 5.1 A mesma população na geração 1 e na geração 100 {.tabset}

A mesma construção das seções 2.0 e 3.0, e o contraste entre as três é o ponto.
No Estudo 2 as curvas de aceite permaneciam paradas e os machos se
deslocavam; no Estudo 3 era o contrário. Aqui os dois lados se movem,
porque nada é imposto e as duas características evoluem.

Sob a curva sigmoide, os machos se deslocam mais rapidamente do que as curvas
os acompanham, e é por isso que a preferência acaba deixando de discriminar
entre eles.

```{r co-mecanismo, results='asis', fig.width=10, fig.height=12}
for (cv in CURVAS) {
  cat("\n\n### ", labels_4[[cv]], "\n\n", sep = "")
  print(figura_mecanismo_geracoes("4", tipo = cv))
  cat("\n\n")
}
```

## 5.2 O caminho no plano (σz, σp)

Os painéis da seção 4 mostram a co-evolução em duas fotos, a geração 1 e a
geração 100, sobre a grade do Controle. Para os Estudos 2 e 3 isso basta, porque
um dos dois eixos fica fixo e o ponto só pode andar numa direção. Aqui não: as
duas dispersões são medidas e as duas se movem, então o que interessa é o
caminho, e duas fotos não o mostram.

A figura abaixo traça esse caminho. Cada linha parte de uma das nove
combinações iniciais do desenho, 0.5, 1.0 e 2.0 em cada eixo, e segue as cem
gerações até a ponta da seta. O círculo aberto marca a partida. A diagonal
tracejada é σp = σz, o conjunto de casos em que os dois sexos são igualmente
heterogêneos: acima dela as fêmeas variam mais que os machos, abaixo é o
contrário.

```{r co-caminho, fig.width=12, fig.height=3.8}
if (!ok(co) || !all(c("sigma_p_init", "sigma_z_init") %in% names(co))) {
  cat("\n*Sem dados da co-evolução.*\n")
} else {
  cam <- co %>%
    filter(!selecao_natural, encounters_n == 200, k_fixo == 5) %>%
    group_by(tipo_selecao, sigma_p_init, sigma_z_init, generation) %>%
    summarise(sig_z = mean(sqrt(varz_pop), na.rm = TRUE),
              sig_p = mean(sqrt(varp_pop), na.rm = TRUE), .groups = "drop") %>%
    mutate(tipo_selecao = factor(tipo_selecao, levels = names(labels_4)),
           partida = paste(sigma_p_init, sigma_z_init))
  inicio <- cam %>% filter(generation == min(generation))
  print(
    ggplot(cam, aes(sig_z, sig_p, group = partida)) +
      geom_abline(slope = 1, intercept = 0, linetype = "dashed", color = "gray70") +
      geom_path(color = "#2C3E50", alpha = 0.8, linewidth = 0.6,
                arrow = arrow(length = unit(0.16, "cm"), type = "closed")) +
      geom_point(data = inicio, shape = 21, size = 2.2,
                 fill = "white", color = "#C0392B", stroke = 0.9) +
      facet_wrap(~ tipo_selecao, nrow = 1, labeller = as_labeller(labels_4)) +
      labs(x = expression(sigma[z]~"(variação entre machos)"),
           y = expression(sigma[p]~"(variação entre fêmeas)"),
           caption = paste("Um caminho por combinação inicial, média das 20 réplicas, geração a geração.",
                           "Círculo vermelho: a geração 1. Seta: a geração 100.",
                           "\nA_max = 200, k = 5, sem seleção natural. Tracejado: a diagonal σp = σz.")) +
      theme_light(base_size = 11) +
      theme(plot.caption = element_text(hjust = 0, face = "italic", size = 8))
  )
}
```

O que se lê aqui e não nas fotos é a direção do movimento, e se as nove
combinações convergem para a mesma região do plano ou guardam a memória de onde
partiram. As duas leituras têm consequências diferentes: convergência significa
que a condição inicial não importa no longo prazo, e é o que se esperaria se
houvesse um equilíbrio; caminhos que se mantêm separados significam que o ponto
de partida determina o destino.

## 5.3 As trajetórias ao longo das cem gerações

Os quatro painéis mostram a covariância genética, a oportunidade de seleção
sexual, a distância entre as médias das duas características e o tamanho
efetivo da população, geração a geração. O tamanho efetivo, Ne, é o tamanho que
uma população ideal precisaria ter para sofrer tanta deriva genética quanto
esta: quando poucos machos deixam quase todos os descendentes, o Ne fica bem
abaixo do número de indivíduos. Aqui o censo é de 400 adultos.

```{r co-trajetoria, fig.width=12, fig.height=7}
if (!ok(co)) cat("\n*Sem dados da co-evolução.*\n") else {
  tr <- co %>% filter(!selecao_natural) %>%
    group_by(tipo_selecao, generation) %>%
    summarise(`covariância genética cov(z,p)` = mean(cov_zp, na.rm = TRUE),
              `oportunidade de seleção sexual (Is)` = mean(I_s, na.rm = TRUE),
              `distância entre traço e preferência` = mean(zbar_pop - pbar_pop),
              `tamanho efetivo (Ne)` = mean(Ne, na.rm = TRUE),
              .groups = "drop") %>%
    pivot_longer(-c(tipo_selecao, generation))
  print(
    ggplot(tr, aes(generation, value, color = tipo_selecao)) +
      geom_line(linewidth = 1.1) +
      facet_wrap(~name, scales = "free_y", nrow = 2) +
      scale_color_manual(values = cores_4, labels = labels_4,
                         name = "Curva de preferência") +
      labs(title = "CO-EVOLUÇÃO — as duas características evoluindo juntas",
           subtitle = "Sem seleção natural | promediando todos os sigma iniciais, A_max e k\nCenso de 400 adultos, então Ne = 400 seria uma população sem desigualdade de sucesso reprodutivo",
           x = "geração", y = NULL) +
      theme_light(base_size = 12)
  )
}
```

A covariância genética se acumula sob a curva gaussiana e se torna negativa sob
a disruptiva, o que corresponde ao esperado para acasalamento assortativo e
dissortativo, respectivamente. Sob a sigmoide ela permanece em torno de zero,
apesar de ser a curva em que o traço mais se desloca.

O conjunto dos painéis revela um resultado que a formulação inicial do projeto
não antecipava. Sob a sigmoide, o traço se afasta tanto da distribuição de
preferências que a função de aceite satura e deixa de discriminar entre machos:
a oportunidade de seleção sexual parte de 7.4 e termina em 0.15, e a rede da
geração 100 é indistinguível da rede produzida pela curva aleatória. A variância
do traço não diminui nesse intervalo, o que descarta perda de variação genética
como explicação. O que ocorre é o deslocamento da média para fora da faixa em
que a preferência discrimina. A curva disruptiva chega ao mesmo estado por outro
caminho, alargando a distribuição do traço até que qualquer fêmea encontre
machos distantes do seu próprio pico.

O painel do tamanho efetivo mostra que o fenômeno não é apenas topológico.
Enquanto a seleção sexual opera, ela reduz o Ne a aproximadamente metade do
censo; quando o traço escapa da faixa de discriminação, a população retorna ao
seu tamanho de censo. Nas condições deste modelo, portanto, a seleção sexual
atua como uma força demográfica transitória.

Nas curvas em que a estrutura se dissolve, as métricas de rede da geração 100
são as de uma rede formada sem escolha alguma. Esse é o resultado, e não uma
limitação dos painéis, e constitui uma das questões que o projeto passa a
investigar.
