---
title: "Material suplementar"
subtitle: "Estrutura de redes de acasalamento sob escolha de parceiro: os quatro experimentos de simulação"
author: "Solimary García Hernández"
date: "`r format(Sys.Date(), '%d de %B de %Y')`"
output:
  html_document:
    theme: flatly
    toc: true
    toc_depth: 2
    toc_float:
      collapsed: false
      smooth_scroll: true
    self_contained: false
editor_options: 
  markdown: 
    wrap: 72
---

```{css, echo=FALSE}
.main-container { max-width: 96% !important; width: 96% !important;
                  margin-left: auto; margin-right: auto; }
.tocify { max-height: 90% !important; }
```

```{r setup, include=FALSE}
# fig.retina = 1: por padrão o rmarkdown gera as figuras no DOBRO da
# resolução, para telas retina, e o arquivo fica quatro vezes maior sem que a
# figura pareça melhor num monitor comum. Com tantos painéis isso é a diferença
# entre a pasta de figuras pesar 79 MB ou uns 20 MB, o que importa muito na hora
# de publicar o documento.
knitr::opts_chunk$set(echo = FALSE, message = FALSE, warning = FALSE,
                      fig.align = "center", out.width = "100%",
                      fig.retina = 1, dpi = 96)
suppressPackageStartupMessages({
  library(dplyr); library(tidyr); library(ggplot2); library(patchwork); library(knitr)
})

cores_4  <- c("uniform"="gray55","gaussian"="#E6B800","sigmoid"="#3BA273","u-shaped"="#9932CC")
labels_4 <- c("uniform"="Aleatória","gaussian"="Gaussiana","sigmoid"="Sigmoide","u-shaped"="Disruptiva")
```

```{r dados}
# Mesma leitura do Resultados_Preliminares.Rmd, para os dois documentos nunca
# discordarem sobre o que estão mostrando.
carregar <- function(paths) {
  hit <- paths[file.exists(paths)]
  if (!length(hit)) return(NULL)
  obj <- readRDS(hit[1])
  if (is.data.frame(obj)) obj else bind_rows(obj[!vapply(obj, is.null, logical(1))])
}
juntar_pedacos <- function(pasta, padrao) {
  arqs <- list.files(pasta, full.names = TRUE)
  arqs <- arqs[grepl(padrao, basename(arqs), perl = TRUE)]
  if (!length(arqs)) return(NULL)
  distinct(bind_rows(lapply(arqs, carregar)))
}

# Cada mudança de modelo grava com um sufixo próprio, e a leitura tenta da
# rodada mais nova para a mais antiga, parando na primeira que existir. Nunca
# junta duas: são modelos diferentes, e misturá-las daria um conjunto sem
# sentido nenhum. A rodada efetivamente lida aparece na tabela de situação.
RODADAS <- c("bestOfN", "censoConst")

# O regime do censo também entra no nome do arquivo, e desde a rodada de
# setembro há os dois: sem sufixo é o TETO (200 como máximo, cada juvenil
# sobrevive ou não de forma independente) e "_cota" é a COTA (200 como
# capacidade de suporte, sorteados com peso proporcional à viabilidade).
#
# A cota só foi rodada onde a decisão mudava alguma coisa, que é a metade COM
# seleção natural: sem ela os dois regimes percorrem o mesmo caminho de código
# e dão resultados idênticos. Então a regra não pode ser "se houver cota, use
# só a cota", senão a metade sem seleção natural desaparece do documento.
# É por regime de seleção natural: onde a cota cobre, manda a cota; o resto vem
# do teto. Assim nenhum cenário aparece duas vezes e nenhum some.
padrao_censo <- function(estudo, r, censo) {
  if (censo == "cota") sprintf("^(backup|resultados)_%s_%s.*cota.*\\.rds$", estudo, r)
  else                 sprintf("^(backup|resultados)_%s_%s(?!.*cota).*\\.rds$", estudo, r)
}

combinar_censo <- function(teto, cota) {
  if (is.null(cota) || !nrow(cota)) return(teto)
  if (is.null(teto) || !nrow(teto)) return(cota)
  ns_cota <- unique(cota$selecao_natural)
  bind_rows(cota, filter(teto, !(selecao_natural %in% ns_cota)))
}

descrever_censo <- function(teto, cota) {
  tem <- function(x) !is.null(x) && nrow(x) > 0
  if (!tem(cota)) return("teto")
  if (!tem(teto)) return("cota")
  if (all(unique(teto$selecao_natural) %in% unique(cota$selecao_natural))) "cota"
  else "cota onde existe, teto no resto"
}

carregar_rodada <- function(pasta, estudo) {
  for (r in RODADAS) {
    teto <- juntar_pedacos(pasta, padrao_censo(estudo, r, "teto"))
    cota <- juntar_pedacos(pasta, padrao_censo(estudo, r, "cota"))
    df   <- combinar_censo(teto, cota)
    if (!is.null(df) && nrow(df) > 0) {
      attr(df, "rodada") <- r
      attr(df, "censo")  <- descrever_censo(teto, cota)
      return(df)
    }
  }
  NULL
}
rodada_de <- function(x) if (is.null(x)) "-" else attr(x, "rodada") %||% "?"
censo_de  <- function(x) if (is.null(x)) "-" else attr(x, "censo")  %||% "?"
`%||%` <- function(a, b) if (is.null(a)) b else a

ct  <- carregar_rodada("Resultados_Artigo/Fase_Controle/Dados", "Controle")
d   <- carregar_rodada("Resultados_Artigo/Fase5_MiudoV2/Dados", "Femeas")
esp <- carregar_rodada("Resultados_Artigo/Fase_Espelho/Dados",  "Espelho")

# Co-evolução. Aqui as duas metades vêm em arquivos separados de propósito, e
# as duas entram: a metade SEM seleção natural (que é idêntica nos dois regimes
# de censo, porque ali o código nem chega à parte da cota) e a metade COM, que
# rodou sob a cota. O nome carrega o modo de segregação e a versão do motor
# para que rodadas de motores diferentes nunca se misturem.
co <- local({
  pasta <- "Resultados_Artigo/Fase_Coevolucao/Dados"
  sem <- carregar(file.path(pasta,
    c("resultados_Coevolucao_genica_neAdulto_sem_completo.rds",
      "resultados_Coevolucao_genica_completo.rds")))
  com <- carregar(file.path(pasta,
    c("resultados_Coevolucao_genica_neAdulto_cota_com_completo.rds",
      "resultados_Coevolucao_genica_neAdulto_cota_ambos_completo.rds")))
  # Se o arquivo que existir for o "ambos", ele traz as duas metades; fico só
  # com a metade COM, que é a que aquele arquivo acrescenta.
  if (!is.null(com)) com <- filter(com, selecao_natural)
  partes <- list(sem, com)
  partes <- partes[!vapply(partes, is.null, logical(1))]
  if (!length(partes)) NULL else distinct(bind_rows(partes))
})

ok  <- function(x) !is.null(x) && nrow(x) > 0

# As figuras que mostram uma população concreta, em vez de uma média sobre a
# grade. Vêm de um script à parte, compartilhado com os outros documentos, para
# que exista uma versão só de cada uma. Sourcear aqui apenas define as funções.
source("10_Figuras_conceituais.R")
CURVAS <- c("uniform", "gaussian", "sigmoid", "u-shaped")
```

```{r funcoes-painel}
# ---------------------------------------------------------------------
# Conjuntos de variáveis resposta. O nome à direita é o rótulo do painel;
# a ordem do vetor é a ordem das linhas na figura.
# ---------------------------------------------------------------------
quais_metricas  <- c(Modularity     = "1. Modularidade",
                     Nestedness     = "2. Aninhamento (NODF)",
                     Centralization = "3. Centralização",
                     I_s            = "4. Oportunidade (Is)")
quais_poliandria <- c(grau_medio_femeas        = "1. Poliandria realizada",
                      prop_femeas_atingiu_k    = "2. Proporção que atingiu k",
                      arestas                  = "3. Arestas (densidade)",
                      prop_femeas_sem_acasalar = "4. Fêmeas sem acasalar")
quais_traco     <- c(zbar_males = "Média do traço (z)",
                     varz_males = "Variância do traço (Var z)")
# Duas linhas só, para o painel ficar simétrico ao do traço no estudo das
# fêmeas. Usamos a preferência das fêmeas adultas, que é o espelho exato de
# zbar_males lá: em cada estudo, a característica medida no sexo que a
# expressa. O pool genotípico (pbar_pop, varp_pop) continua gravado e anda
# praticamente colado nestas duas.
quais_pref      <- c(pbar_femeas = "Média da preferência (p)",
                     varp_femeas = "Variância da preferência (Var p)")

tema_painel <- function(cor_faixa = "#2C3E50") {
  theme_light(base_size = 11) +
    theme(strip.placement   = "outside",
          strip.background  = element_rect(fill = cor_faixa, color = NA),
          strip.text        = element_text(color = "white", face = "bold"),
          strip.text.y.left = element_text(color = "white", face = "bold", angle = 90),
          axis.title.x      = element_text(face = "bold", size = 10, margin = margin(t = 6)))
}

cols_presentes <- function(df, quais) {
  m <- names(quais)[names(quais) %in% names(df)]
  if (!length(m)) NULL else m
}

# ---------------------------------------------------------------------
# CONTROLE — superfície σp × σz (uma geração, sem trajetória)
# Uma faixa de heatmaps por variável resposta, com escala de cor própria,
# porque as métricas têm ordens de grandeza diferentes e uma escala comum
# achataria as de menor amplitude.
# ---------------------------------------------------------------------
plot_superficie <- function(df, kk, amax, ns, quais, titulo) {
  if (!ok(df)) return(NULL)
  base  <- df %>% filter(k_fixo == kk, encounters_n == amax, selecao_natural == ns)
  mcols <- cols_presentes(base, quais)
  if (nrow(base) < 20 || is.null(mcols)) return(NULL)

  cel <- base %>%
    group_by(tipo_selecao, sigma_p, sigma_z) %>%
    summarise(across(all_of(mcols), ~ mean(.x, na.rm = TRUE)), .groups = "drop")

  faixas <- lapply(seq_along(mcols), function(i) {
    m <- mcols[i]
    g <- ggplot(cel, aes(x = factor(sigma_z), y = factor(sigma_p), fill = .data[[m]])) +
      geom_tile(color = "white", linewidth = 0.3) +
      facet_wrap(~ tipo_selecao, nrow = 1,
                 labeller = labeller(tipo_selecao = labels_4)) +
      scale_fill_viridis_c(option = "magma", name = NULL) +
      labs(x = NULL, y = quais[[m]]) +
      tema_painel() +
      theme(panel.grid = element_blank(),
            axis.title.y = element_text(face = "bold", size = 9.5))
    if (i > 1) g <- g + theme(strip.text = element_blank(), strip.background = element_blank())
    if (i == length(mcols)) g <- g + labs(x = "σz — variação do traço dos machos")
    g
  })

  wrap_plots(faixas, ncol = 1) +
    plot_annotation(
      title   = titulo,
      caption = paste("Cada célula é a média das 20 réplicas de uma geração.",
                      "Eixo y = σp (variação da preferência entre fêmeas), eixo x = σz.",
                      "A escala de cor é independente em cada faixa."),
      theme   = theme(plot.title   = element_text(face = "bold", size = 13),
                      plot.caption = element_text(hjust = 0, face = "italic", size = 8.5)))
}

# CONTROLE — cortes: a métrica ao longo de σz, uma linha por nível de σp
plot_cortes <- function(df, kk, amax, ns, quais, titulo) {
  if (!ok(df)) return(NULL)
  base  <- df %>% filter(k_fixo == kk, encounters_n == amax, selecao_natural == ns)
  mcols <- cols_presentes(base, quais)
  if (nrow(base) < 20 || is.null(mcols)) return(NULL)

  dd <- base %>%
    pivot_longer(all_of(mcols), names_to = "q", values_to = "v") %>%
    group_by(tipo_selecao, sigma_p, sigma_z, q) %>%
    summarise(m = mean(v, na.rm = TRUE), .groups = "drop") %>%
    mutate(q = factor(quais[q], levels = unname(quais[mcols])))

  ggplot(dd, aes(x = sigma_z, y = m, color = factor(sigma_p), group = factor(sigma_p))) +
    geom_line(linewidth = 0.8) +
    geom_point(size = 1.1) +
    facet_grid(q ~ tipo_selecao, scales = "free_y", switch = "y",
               labeller = labeller(tipo_selecao = labels_4)) +
    scale_color_viridis_d(name = "σp", end = 0.92) +
    labs(x = "σz — variação do traço dos machos", y = NULL, title = titulo,
         caption = "Média das 20 réplicas. Cada linha é um nível de σp: escura = fêmeas homogêneas, clara = fêmeas heterogêneas.") +
    tema_painel() +
    theme(legend.position = "bottom",
          plot.title      = element_text(face = "bold", size = 13),
          plot.caption    = element_text(hjust = 0, face = "italic", size = 8.5))
}

# ---------------------------------------------------------------------
# ESTUDOS EVOLUTIVOS — gradiente na geração final + trajetórias
#   coluna 1  : variável vs o eixo do experimento, na geração final
#   colunas 2-3: média ± 1 SD ao longo das gerações, no σ baixo e no σ alto
# ---------------------------------------------------------------------
plot_evolucao <- function(df, var_col, var_lab, kk, amax, ns, quais, titulo,
                          cor_faixa = "#2C3E50") {
  if (!ok(df) || !all(c(var_col, "k_fixo", "generation") %in% names(df))) return(NULL)
  base  <- df %>% filter(k_fixo == kk, encounters_n == amax, selecao_natural == ns)
  mcols <- cols_presentes(base, quais)
  if (nrow(base) < 20 || is.null(mcols)) return(NULL)

  gfin <- max(base$generation, na.rm = TRUE)
  vals <- sort(unique(base[[var_col]]))
  nv   <- c(low = vals[1], high = vals[length(vals)])
  if (nv["low"] == nv["high"]) return(NULL)

  lab1 <- sprintf("1. vs %s (geração %d)", var_lab, gfin)
  lab2 <- sprintf("2. %s = %.1f", var_lab, nv["low"])
  lab3 <- sprintf("3. %s = %.1f", var_lab, nv["high"])

  d1 <- base %>%
    filter(generation == gfin) %>%
    pivot_longer(all_of(mcols), names_to = "q", values_to = "v") %>%
    mutate(xval  = .data[[var_col]],
           panel = factor(lab1, levels = lab1),
           q     = factor(quais[q], levels = unname(quais[mcols])))

  d23 <- base %>%
    filter(.data[[var_col]] %in% nv) %>%
    mutate(panel = ifelse(.data[[var_col]] == nv["low"], lab2, lab3)) %>%
    pivot_longer(all_of(mcols), names_to = "q", values_to = "v") %>%
    group_by(tipo_selecao, q, xval = generation, panel) %>%
    summarise(m = mean(v, na.rm = TRUE), s = sd(v, na.rm = TRUE), .groups = "drop") %>%
    mutate(q     = factor(quais[q], levels = unname(quais[mcols])),
           panel = factor(panel, levels = c(lab2, lab3)))

  ref <- data.frame(panel = factor(lab1, levels = lab1), x = 1.0)

  p1 <- ggplot(d1) +
    geom_vline(data = ref, aes(xintercept = x), linetype = "dashed",
               color = "red", alpha = 0.45) +
    geom_jitter(aes(x = xval, y = v, color = tipo_selecao),
                alpha = 0.20, size = 1.0, width = 0.02) +
    geom_smooth(aes(x = xval, y = v, color = tipo_selecao),
                method = "loess", formula = y ~ x, se = FALSE, linewidth = 1.2) +
    facet_grid(q ~ panel, scales = "free_y", switch = "y") +
    scale_color_manual(values = cores_4, labels = labels_4) +
    labs(x = var_lab, y = NULL) +
    tema_painel(cor_faixa) + theme(legend.position = "none")

  p23 <- ggplot(d23) +
    geom_ribbon(aes(x = xval, ymin = m - s, ymax = m + s, fill = tipo_selecao),
                alpha = 0.13, color = NA) +
    geom_line(aes(x = xval, y = m, color = tipo_selecao), linewidth = 0.9) +
    facet_grid(q ~ panel, scales = "free_y") +
    scale_color_manual(values = cores_4, labels = labels_4, name = NULL) +
    scale_fill_manual(values = cores_4, guide = "none") +
    labs(x = "Geração", y = NULL) +
    tema_painel(cor_faixa) +
    theme(axis.text.y = element_blank(), axis.ticks.y = element_blank())

  (p1 | p23) + plot_layout(widths = c(1, 2)) +
    plot_annotation(
      title   = titulo,
      caption = paste("Coluna 1: cada ponto é uma réplica na geração final, a linha é um loess.",
                      "Colunas 2-3: linha = média das réplicas, sombra = ±1 SD.",
                      "A linha vermelha tracejada marca σ = 1.0, o ponto onde os dois estudos se cruzam."),
      theme   = theme(plot.title      = element_text(face = "bold", size = 13),
                      plot.caption    = element_text(hjust = 0, face = "italic", size = 8.5),
                      legend.position = "bottom"))
}

# ---------------------------------------------------------------------
# Driver das abas: seleção natural → A_max → k.
# Os níveis começam em ### porque o cabeçalho da seção é ##, que é o que
# aparece na barra lateral.
# ---------------------------------------------------------------------
render_tabs <- function(f) {
  for (ns in c(FALSE, TRUE)) {
    cat(sprintf("\n### %s {.tabset}\n\n",
                if (ns) "Com seleção natural" else "Sem seleção natural"))
    for (amax in c(200, 40, 10)) {
      cat(sprintf("\n#### A_max = %d {.tabset}\n\n", amax))
      for (kk in c(5, 10, 20)) {
        cat(sprintf("\n##### k = %d\n\n", kk))
        p <- tryCatch(f(kk, amax, ns), error = function(e) NULL)
        if (is.null(p)) { cat("\n*Sem dados para esta combinação.*\n\n"); next }
        print(p); cat("\n\n")
      }
    }
  }
}

rotulo <- function(base, ns, amax, kk) {
  sprintf("%s · %s · A_max = %d · k = %d", base,
          if (ns) "com seleção natural" else "sem seleção natural", amax, kk)
}
```

# Apresentação

Este documento é o anexo de resultados do relatório. Ele reúne, num formato
navegável, todos os painéis produzidos pelos quatro experimentos de simulação
do projeto, incluindo as combinações de parâmetros que não caberiam num texto
impresso. O corpo do relatório discute as conclusões; aqui está o material em
que elas se apoiam.

As primeiras seções apresentam os conceitos e o desenho experimental, para que
o documento possa ser lido sem recorrer a outras fontes.

## O problema biológico

Em muitas espécies, as fêmeas não acasalam com um parceiro qualquer: avaliam
vários machos e acasalam preferencialmente com alguns. Essa escolha é a
principal causa da **seleção sexual**, o processo evolutivo que explica
características masculinas exageradas e aparentemente custosas, como a cauda do
pavão ou o canto de muitos insetos. Quando as fêmeas preferem um valor
determinado de uma característica, os machos que o possuem deixam mais
descendentes, e a característica se desloca ao longo das gerações.

O que raramente se considera é que a escolha de parceiro não produz apenas uma
pressão seletiva média sobre os machos. Ela produz também um **padrão** de quem
acasala com quem, e esse padrão tem estrutura. Se todas as fêmeas de uma
população preferem a mesma coisa, poucos machos concentram quase todos os
acasalamentos. Se as fêmeas discordam entre si sobre o que preferem, formam-se
grupos de acasalamento relativamente independentes uns dos outros. As duas
situações podem produzir a mesma intensidade média de seleção e, ainda assim,
consequências evolutivas diferentes, porque a variação genética fica
distribuída de maneira diferente na população.

Este projeto trata desse padrão como objeto de estudo por direito próprio. A
pergunta geral é: que estrutura a escolha de parceiro produz, e essa estrutura
tem consequências evolutivas próprias, além das que a intensidade média da
seleção já explicaria?

## A rede de acasalamentos

Para tratar o padrão de forma quantitativa, representamos os acasalamentos de
cada geração como uma **rede bipartida**. "Rede" quer dizer um conjunto de
pontos, chamados nós, ligados por linhas, chamadas arestas. "Bipartida" quer
dizer que os nós são de dois tipos, aqui machos e fêmeas, e que só existem
arestas entre tipos diferentes: um macho pode estar ligado a uma fêmea, nunca a
outro macho. Cada aresta representa um acasalamento que ocorreu, e a rede é
binária, ou seja, um mesmo casal nunca é contado duas vezes.

Essa representação vem da ecologia de interações, onde é usada desde os anos
1980 para descrever quem poliniza quem ou quem come quem, e traz consigo um
conjunto de métricas já estabelecidas. Medimos quatro:

- **Modularidade**: o quanto a rede se divide em grupos que interagem
  preferencialmente entre si. Numa rede de acasalamentos, modularidade alta
  significa que a população está repartida em subconjuntos que acasalam quase
  só internamente. Calculamos com o algoritmo de Louvain sobre a projeção
  unimodal da rede.
- **Aninhamento** (índice NODF): o quanto os parceiros dos indivíduos menos
  procurados formam um subconjunto dos parceiros dos mais procurados. É uma
  medida de hierarquia: aninhamento alto descreve uma população em que há
  machos "populares" que acasalam com quase todas as fêmeas e machos
  periféricos que acasalam apenas com as fêmeas menos exigentes.
- **Centralização**: o quanto os acasalamentos se concentram em poucos
  indivíduos. O valor máximo corresponde a uma rede em estrela, com um único
  macho ligado a todas as fêmeas.
- **Oportunidade de seleção sexual** (Is): a variância no número de parceiras
  entre os machos, dividida pelo quadrado da média. É a única das quatro que
  não vem da ecologia de redes, e sim da genética quantitativa, onde é uma
  medida clássica do potencial de seleção sexual. Vale zero quando todos os
  machos acasalam igualmente, e cresce quanto mais desigual é o sucesso.

Também registramos a **poliandria realizada**, que é o número médio de
parceiros das fêmeas que acasalaram. Ela não é um parâmetro do modelo, e sim um
resultado: as fêmeas buscam um certo número de parceiros, mas conseguem apenas
os que aceitam entre os que chegam a avaliar.

## O modelo

Simulamos uma população de 200 machos e 200 fêmeas com gerações discretas e não
sobrepostas. Cada macho expressa uma característica sexualmente selecionada, o
**traço**, que chamamos de `z`. Cada fêmea tem um **pico de preferência**, `p`,
que é o valor de traço masculino que ela mais aprecia, e uma **exigência**, `s`,
que determina o quanto ela tolera afastamentos desse pico. A probabilidade de
uma fêmea aceitar um macho depende da distância entre o traço dele e o pico
dela.

Duas quantidades organizam todo o desenho experimental:

- **σp** é a dispersão dos picos de preferência entre as fêmeas. σp pequeno
  descreve uma população em que todas as fêmeas querem praticamente a mesma
  coisa; σp grande, uma população em que discordam bastante sobre o que
  preferem.
- **σz** é a dispersão do traço entre os machos, ou seja, o quanto o material
  disponível para as fêmeas escolherem é variado.

A distinção entre as duas é o eixo conceitual do projeto. A mesma intensidade
média de seleção sexual pode resultar de fêmeas homogêneas diante de machos
variados ou do contrário, e a estrutura da rede não é a mesma nos dois casos.

### As quatro regras de escolha

A forma da função de preferência é o outro fator central, e comparamos quatro.
`P` é a probabilidade de a fêmea aceitar o macho. Todas partem do mesmo pico
médio, de modo que as diferenças entre elas vêm da geometria da regra, e não de
as fêmeas quererem coisas diferentes em média.

| regra | função | leitura biológica |
|---|---|---|
| [**aleatória**]{style="color:gray55"} | `P = 0.5` | a fêmea não discrimina. Não há seleção sexual, e serve de controle |
| [**gaussiana**]{style="color:#E6B800"} | `P = exp(-s (z - p)²)` | preferência por semelhança ao próprio pico: seleção estabilizadora |
| [**sigmoide**]{style="color:#3BA273"} | `P = 1 / (1 + exp(-s (z - p)))` | quanto maior o traço, maior o aceite: seleção direcional |
| [**disruptiva**]{style="color:#9932CC"} | `P = 1 - exp(-s (z - p)²)` | preferência por afastamento do próprio pico: seleção disruptiva |

Essas cores identificam as quatro regras em todas as figuras do documento.

A regra aleatória merece ênfase, porque é o que torna o resto interpretável.
Nela a fêmea aceita qualquer macho com a mesma probabilidade, então nenhuma
estrutura da rede pode ser atribuída à escolha. Toda métrica medida sob a
aleatória é o valor que aquela métrica assume por acaso, dado o tamanho da
população e o número de acasalamentos. É o piso contra o qual as outras três se
leem.

### Como as fêmeas buscam

Duas restrições ecológicas atravessam os quatro experimentos, porque na
natureza nenhuma fêmea avalia todos os machos disponíveis nem acasala com
quantos quiser:

- **A_max** é o número de machos distintos que cada fêmea consegue avaliar
  antes de decidir, com os níveis 200, 40 e 10. Representa o custo de procurar
  parceiro. O nível 200 corresponde à população inteira, ou seja, à ausência de
  restrição de busca.
- **k** é o número de parceiros que cada fêmea pode aceitar, com os níveis 5,
  10 e 20. É um limite superior, não uma cota: a fêmea avalia os A_max machos e
  fica com os k melhores entre aqueles que aceitou, de modo que o número de
  parceiros que efetivamente consegue depende também da taxa de aceite da sua
  regra de preferência. Essa regra de decisão, em que a fêmea amostra antes de
  decidir, corresponde ao que a literatura de escolha de parceiro chama de
  comparação em pool, ou *best-of-n*, e é a suposição habitual para leks e
  agregações.

Além disso, cada experimento roda com e sem **seleção natural** sobre o traço
masculino. Quando ligada, cada macho juvenil sobrevive com probabilidade
`V = exp(-γ (z - φ)²)`, com γ = 0.2 e φ = 5: quanto mais o traço se afasta do
ótimo ecológico φ, menor a chance de sobreviver. É a força que se opõe à
seleção sexual, e o que permite perguntar se a estrutura da rede se sustenta
quando há um custo de carregar o traço. A seleção natural nunca age sobre a
preferência.

## Os quatro experimentos

Os quatro compartilham exatamente o mesmo ciclo de vida, as mesmas quatro
regras e os mesmos fatores ecológicos. O que muda entre eles é quais
características são herdadas, ou seja, quais estão livres para responder à
seleção. Cada um isola uma peça do sistema.

| experimento | o que varia | traço do macho | preferência da fêmea | o que isola |
|---|---|---|---|---|
| 1. Controle | σp e σz | sorteado | sorteada | a estrutura que as regras de escolha produzem sozinhas, sem resposta evolutiva |
| 2. Fêmeas variando | σp | herdável | re-sorteada | como a heterogeneidade de preferência afeta a evolução do traço |
| 3. Machos variando | σz | re-sorteado | herdável | como a variedade de machos disponíveis afeta a evolução da preferência |
| 4. Co-evolução | os dois, só como condição inicial | herdável | herdável | o feedback entre as duas características |

O Controle roda uma geração, porque sem herança a segunda geração seria um
sorteio independente com a mesma distribuição. Isso o torna cerca de cem vezes
mais barato que os outros, e é o que permite cruzar σp com σz por inteiro. Os
outros três rodam 100 gerações.

Nos experimentos 2 e 3 a característica que não é herdada é re-sorteada a cada
geração da mesma distribuição. Isso é deliberado: mantém a dispersão fixa no
valor do tratamento durante as 100 gerações e impede que ela mude ao mesmo
tempo que a outra, o que confundiria a interpretação. No experimento 4 isso é
impossível, porque re-sortear é exactamente o que impede a herança, e por isso
ali os dois sigmas são apenas condição inicial.

Todos os cenários rodaram com **20 réplicas**, ou seja, 20 repetições com
sementes diferentes. Vinte e não uma centena porque os efeitos em questão são
grandes e sistemáticos, não questão de ruído amostral.

## Como navegar

A barra lateral tem uma entrada por experimento, e dentro de cada uma as
variáveis resposta que fazem sentido naquele experimento. A navegação por
dentro de cada painel é por abas, sempre na mesma ordem: **seleção natural**
(sem, com), depois **A_max** (200, 40, 10), depois **k** (5, 10, 20). São as 18
combinações do desenho ecológico. A aba que abre por padrão é a menos
restritiva, sem seleção natural e com A_max = 200.

As figuras de rede deste documento não são esquemas: desenham réplicas que
realmente rodaram, reconstruídas a partir da semente original, e o valor da
métrica reproduzida é conferido contra o valor guardado antes de a figura ser
desenhada.

## Uma nota de método: o censo de machos

Esta seção registra uma decisão metodológica que afeta a leitura de parte dos
painéis, e que preferimos declarar explicitamente.

A regra de comparação em pool tornou a seleção sexual bastante mais forte do
que numa versão anterior do modelo, que era o objetivo. Uma consequência não
prevista apareceu no experimento 2, nas regras sigmoide e disruptiva com
seleção natural ligada: o traço se afasta tanto do ótimo ecológico que a
viabilidade `V = exp(-γ (z - φ)²)` colapsa para todos os machos ao mesmo tempo,
e sobram pouquíssimos adultos. Nessas células a rede foi calculada sobre duas
ou três dezenas de machos em vez de 200, e as métricas de topologia deixam de
ser comparáveis com as demais, porque todas elas dependem do tamanho da rede.

Isso expôs uma ambiguidade real no modelo, e não um detalhe de implementação.
O número 200 admite duas leituras biológicas distintas:

- **Teto.** 200 é um máximo. Cada juvenil sobrevive ou não de forma
  independente, com probabilidade V, e o censo adulto é quem sobrou. A
  viabilidade é mortalidade em termos absolutos e o tamanho da população é um
  resultado do modelo. Corresponde ao que a literatura chama de seleção dura.
- **Cota.** 200 é a capacidade de suporte do ambiente. Sorteia-se sempre 200
  juvenis com peso proporcional a V, de modo que a viabilidade decide quais
  machos ocupam as vagas, nunca quantas vagas existem. A população fica
  regulada por densidade. Corresponde à seleção branda.

Rodamos as duas versões nas mesmas células e com as mesmas sementes, o que
permite uma comparação pareada. A diferença é substantiva: sob a regra
sigmoide, a centralização passa de 0.59 com o teto para 0.19 com a cota,
enquanto a oportunidade de seleção sexual passa de 0.50 para 6.95. As duas
métricas apontam para lados opostos porque normalizam de formas diferentes, e
isso é em si um resultado sobre a robustez das métricas ao tamanho da rede.

Os painéis deste documento usam a cota onde ela foi rodada. As células em que o
censo ficou abaixo de 200 aparecem marcadas com um X branco nos painéis da
seção 4, para que não sejam lidas como comparáveis.

As regras aleatória e gaussiana não têm esse problema, porque nelas o traço não
se afasta o bastante para a viabilidade colapsar, e os dois regimes dão
resultados praticamente idênticos. Os experimentos 1 e 3 também não, porque
nesses o traço é re-sorteado a cada geração em torno de φ.

### A aritmética do colapso do censo

A figura abaixo não usa dados de simulação: é apenas a conta analítica do
modelo, e serve para mostrar por que o colapso do censo é abrupto em vez de
gradual.

Cada macho juvenil sobrevive com probabilidade

$$V = \exp\!\left(-\gamma\,(z - \phi)^2\right), \qquad \gamma = 0.2,\ \phi = 5$$

Cada geração produz 10.000 filhotes (200 fêmeas x 50 cada), dos quais
metade, 5.000, são machos juvenis. É sobre esses 5.000 que a viabilidade
age, e de quem sobreviver saem os 200 adultos.

```{r viabilidade-conta, fig.width=11, fig.height=4.4}
GAMMA <- 0.2; PHI <- 5; SIG <- 1; N_JUV <- 5000; N_AD <- 200

# (a) A curva de viabilidade, e onde a população a encontra.
# As densidades estão reescaladas para caber no mesmo eixo da probabilidade;
# o que importa nelas é a POSIÇÃO, não a altura.
z     <- seq(0, 22, length.out = 800)
curva <- data.frame(z = z, V = exp(-GAMMA * (z - PHI)^2))
medias <- c(5, 10, 15)
dens <- do.call(rbind, lapply(medias, function(m)
  data.frame(z = z, d = dnorm(z, m, SIG) / dnorm(0, 0, SIG),
             media = factor(sprintf("média do traço = %d", m),
                            levels = sprintf("média do traço = %d", medias)))))

pa <- ggplot() +
  geom_area(data = dens, aes(z, d, fill = media), position = "identity",
            alpha = 0.30, color = NA) +
  geom_line(data = curva, aes(z, V), linewidth = 1.3, color = "#2C3E50") +
  geom_vline(xintercept = PHI, linetype = "dashed", color = "red", alpha = 0.6) +
  annotate("text", x = PHI + 0.3, y = 1.02, label = "phi == 5", parse = TRUE,
           hjust = 0, color = "red", size = 3.4, fontface = "italic") +
  scale_fill_manual(values = c("#3BA273", "#E6B800", "#9932CC"), name = NULL) +
  labs(title = "a. A viabilidade, e onde a população a encontra",
       x = "z — traço do macho", y = "probabilidade de sobreviver") +
  theme_light(base_size = 11) +
  theme(legend.position = "bottom", panel.grid.minor = element_blank(),
        plot.title = element_text(face = "bold", size = 11))

# (b) Quantos dos 5.000 juvenis sobrevivem, em função de onde está a média.
# Para z ~ N(mu, sigma^2), a média de exp(-gamma (z-phi)^2) tem forma fechada,
# então não é preciso simular nada aqui.
mu   <- seq(5, 18, length.out = 600)
EV   <- (1 / sqrt(1 + 2*GAMMA*SIG^2)) *
        exp(-GAMMA * (mu - PHI)^2 / (1 + 2*GAMMA*SIG^2))
surv <- data.frame(mu = mu, n = N_JUV * EV)
limiar <- uniroot(function(m)
  N_JUV * (1/sqrt(1 + 2*GAMMA*SIG^2)) *
    exp(-GAMMA*(m - PHI)^2 / (1 + 2*GAMMA*SIG^2)) - N_AD, c(5, 18))$root

pb <- ggplot(surv, aes(mu, pmax(n, 1e-3))) +
  geom_hline(yintercept = N_AD, linetype = "dashed", color = "red") +
  geom_vline(xintercept = limiar, linetype = "dotted", color = "red") +
  geom_line(linewidth = 1.3, color = "#2C3E50") +
  annotate("text", x = 5.2, y = N_AD * 1.6, label = "os 200 adultos necessários",
           hjust = 0, color = "red", size = 3.4, fontface = "italic") +
  annotate("text", x = limiar + 0.3, y = 3e3,
           label = sprintf("a partir de z = %.1f\nnão dá mais", limiar),
           hjust = 0, color = "red", size = 3.4, fontface = "italic", lineheight = 0.95) +
  scale_y_log10(breaks = c(1e-2, 1, 100, 1e4),
                labels = c("0,01", "1", "100", "10.000")) +
  labs(title = "b. Quantos dos 5.000 juvenis sobrevivem",
       x = "média do traço na população", y = "machos sobreviventes (escala log)") +
  theme_light(base_size = 11) +
  theme(panel.grid.minor = element_blank(),
        plot.title = element_text(face = "bold", size = 11))

pa | pb
```

O painel (a) mostra a origem do problema. Enquanto a média da população está
sobre o ótimo, a distribuição dos juvenis se sobrepõe ao pico da curva de
viabilidade e quase todos sobrevivem. Conforme a média se desloca, a
sobreposição desaparece, e a sobrevivência não diminui gradualmente: cai por
ordens de grandeza, porque a viabilidade é uma gaussiana no expoente.

O painel (b) quantifica isso. Com σz = 1, o traço médio pode se afastar até
cerca de 9,5 e ainda sobram os 200 machos que o censo requer. Além desse ponto,
não sobram: com a média em 15, o número esperado de sobreviventes entre os
5.000 juvenis é inferior a um. Nos cenários da regra sigmoide o traço médio
chega a passar de 20, o que explica as redes calculadas sobre dois ou três
machos.

A figura também deixa claro por que a cota resolve o problema do censo:
sorteando 200 juvenis com peso proporcional a V, o que passa a importar é a
viabilidade *relativa* entre eles, que continua a discriminar normalmente
mesmo quando o valor absoluto é minúsculo para todos.

A comparação pareada mostrou, porém, que a cota tem uma consequência própria.
Como as 200 vagas se preenchem sempre, com os melhores juvenis que existirem,
não há mortalidade em termos absolutos contendo o deslocamento, e o traço se
afasta mais do ótimo, não menos: sob a regra sigmoide, a média do traço na
geração 100 passa de 9.40 com o teto para 12.79 com a cota. Essa é a diferença
biológica entre seleção branda e seleção dura, e não duas formas de implementar
a mesma coisa.

## O desenho experimental numa figura

O esquema abaixo resume o que cada experimento fixa e o que deixa evoluir. Os
pontos cinza são as condições iniciais do desenho; as setas vermelhas indicam o
que fica livre para se mover ao longo das cem gerações. Esta é a única figura
do documento que é um esquema: todas as outras são saída da simulação.

```{r fig-desenho, fig.width=10, fig.height=8}
figura_desenho()
```

## Cobertura dos dados

```{r status}
n_cen <- function(x, eixos) {
  if (!ok(x)) return("-")
  cols <- intersect(c("tipo_selecao", eixos, "encounters_n", "k_fixo",
                      "selecao_natural", "replica"), names(x))
  format(nrow(distinct(x[, cols])), big.mark = ".")
}
n_ger <- function(x) if (!ok(x)) "-" else
  if ("generation" %in% names(x)) as.character(max(x$generation, na.rm = TRUE)) else "1"

tibble(
  Estudo     = c("Controle", "Fêmeas variando", "Machos variando", "Co-evolução"),
  Eixo       = c("σp × σz (superfície)", "σp", "σz", "os dois, herdáveis"),
  `O que evolui` = c("nada", "o traço do macho (z)", "a preferência da fêmea (p)", "os dois"),
  Rodada     = c(rodada_de(ct), rodada_de(d), rodada_de(esp),
                 if (ok(co)) "bestOfN" else "-"),
  # O regime do censo é o que estava em aberto desde agosto, então tem de estar
  # à vista: um estudo lido sob a cota e outro sob o teto não se comparam.
  Censo      = c(censo_de(ct), censo_de(d), censo_de(esp),
                 if (ok(co)) "sem NS: igual nos dois; com NS: cota" else "-"),
  Gerações   = c(n_ger(ct), n_ger(d), n_ger(esp), n_ger(co)),
  Cenários   = c(n_cen(ct, c("sigma_p", "sigma_z")), n_cen(d, "sigma_p"),
                 n_cen(esp, "sigma_z"), n_cen(co, c("sigma_p_init", "sigma_z_init"))),
  Situação   = c(if (ok(ct)) "concluído" else "sem dados",
                 if (ok(d))  "concluído" else "sem dados",
                 if (ok(esp)) "concluído" else "sem dados",
                 if (ok(co)) "concluído" else "não rodado")
) %>% kable(caption = "O que está neste documento. Cenários inclui as 20 réplicas. No Controle e em Machos variando o traço é re-sorteado a cada geração e o censo nunca encurta, então os dois regimes dão o mesmo.")
```

------------------------------------------------------------------------

# 1. Controle: a superfície σp × σz numa geração

> Nenhuma característica é herdada. Os traços e as preferências são sorteados, a
> rede de acasalamentos se forma, as métricas são medidas, e o cenário termina.
> É o único experimento que cruza os dois eixos de variação por inteiro.

Este experimento responde à pergunta mais básica do conjunto: que estrutura as
regras de escolha produzem por si só, antes de qualquer resposta evolutiva?

Como não há geração seguinte, não existe trajetória: cada cenário é um ponto, e
o que se explora é o plano (σp, σz). Os dois eixos percorrem sete níveis, de
0.2 a 2.0, e a diagonal σp = σz é o conjunto de casos em que os dois sexos são
igualmente heterogêneos. Uma geração basta porque, sem herança, a segunda
geração seria um sorteio independente da mesma distribuição.

A seleção natural entra aqui como filtro puramente ecológico: altera quais
machos estão disponíveis para as fêmeas, mas não tem consequência evolutiva,
porque não há descendência que a receba.

## 1.0 O que existe dentro de uma célula do desenho

Todos os painéis seguintes são médias de 20 réplicas sobre uma grade de
parâmetros. Antes de passar a elas, vale ver o objeto concreto que está por
trás de cada valor: uma população de 400 indivíduos e a rede de acasalamentos
que ela formou.

Chamamos de **célula** uma combinação concreta dos fatores do desenho, e de
**réplica** cada uma das 20 repetições daquela célula com sementes diferentes.
As redes desenhadas abaixo são réplicas reais: dentro de cada célula o
procedimento localiza a réplica cuja modularidade está mais próxima da média da
célula, recupera a semente com que foi gerada, reconstrói a rede e confere que a
métrica reproduzida coincide com a que havia sido registrada. O rodapé de cada
painel identifica a réplica.

A figura mostra os quatro cantos do plano (σp, σz). Os quadrados são machos, os
círculos são fêmeas, e as cores vêm do mesmo algoritmo de Louvain que calcula a
modularidade, de modo que os agrupamentos visíveis no desenho são exatamente os
que o número conta. Em cinza claro estão os indivíduos que não acasalaram.

### Curva por curva {.tabset}

Comparar as abas entre si isola a regra de escolha: a composição da população é
idêntica nas quatro, e a única coisa que muda é a função de preferência.

```{r ct-rede-cantos, results='asis', fig.width=9, fig.height=9}
for (cv in CURVAS) {
  cat("\n\n#### ", labels_4[[cv]], "\n\n", sep = "")
  figura_redes(tipo = cv)
  cat("\n\n")
}
```

A figura anterior varia a composição da população. A seguinte varia o outro
nível do desenho, o regime de busca, que nos resultados é o que mais pesa.
Agora a composição da população é a mesma nos quatro painéis, e o que muda é
quantos machos cada fêmea avalia e quantos pode aceitar. A razão k/A_max é a
intensidade de seleção por truncamento: quanto menor, mais seletiva é a
escolha.

### O regime de busca, curva por curva {.tabset}

```{r ct-rede-busca, results='asis', fig.width=9, fig.height=9}
for (cv in CURVAS) {
  cat("\n\n#### ", labels_4[[cv]], "\n\n", sep = "")
  figura_busca(tipo = cv)
  cat("\n\n")
}
```

## 1.1 Superfície das métricas de rede {.tabset}

Cada faixa horizontal é uma métrica, com escala de cor própria, porque as
quatro vêm em ordens de grandeza diferentes e uma escala comum achataria as de
menor amplitude. Dentro de cada faixa, as quatro colunas são as quatro regras
de escolha.

Há duas coisas a observar ao percorrer as abas. A primeira é a direção do
gradiente de cor: se corre na vertical, σp é o que determina a métrica; se na
horizontal, σz; se na diagonal, a combinação dos dois. A segunda é se as quatro
regras desenham a mesma superfície ou superfícies distintas, que é a pergunta
sobre quanto a forma da preferência importa.

```{r ct-superficie, results='asis', fig.width=12, fig.height=13}
if (!ok(ct)) cat("\n*Sem dados do Controle. Rode `Fase_Controle.R`.*\n") else
render_tabs(function(kk, amax, ns)
  plot_superficie(ct, kk, amax, ns, quais_metricas,
                  rotulo("CONTROLE — métricas de rede", ns, amax, kk)))
```

## 1.2 Cortes ao longo de σz {.tabset}

A mesma informação da seção anterior, agora em linhas em vez de cores, o que
facilita a leitura de valores. Cada linha corresponde a um nível de σp: as
escuras são populações de fêmeas homogêneas, as claras de fêmeas heterogêneas.

A forma do conjunto de linhas responde a uma pergunta estatística direta. Se
forem paralelas, σp e σz agem de forma aditiva. Se se cruzarem ou abrirem em
leque, há interação entre os dois, ou seja, o efeito da variação entre machos
depende de quanta variação existe entre fêmeas.

```{r ct-cortes, results='asis', fig.width=12, fig.height=10}
if (!ok(ct)) cat("\n*Sem dados do Controle.*\n") else
render_tabs(function(kk, amax, ns)
  plot_cortes(ct, kk, amax, ns, quais_metricas,
              rotulo("CONTROLE — cortes ao longo de σz", ns, amax, kk)))
```

<!-- ## 1.3 Divergência entre as curvas de preferência -->

<!-- Esta é a grandeza que construímos para perguntar *onde no plano as -->

<!-- quatro curvas produzem topologias diferentes umas das outras*. Dentro de -->

<!-- cada célula do desenho tira-se a média de cada métrica para cada curva, -->

<!-- e a divergência é o quanto essas quatro posições se afastam do centro -->

<!-- comum delas, no espaço das quatro métricas padronizadas. Vale zero se as -->

<!-- quatro curvas produzem exatamente a mesma rede, e cresce quanto mais -->

<!-- elas se separam. -->

<!-- Padronizar aqui quer dizer converter cada métrica em z-score, subtraindo -->

<!-- a média e dividindo pelo desvio padrão, para que as quatro fiquem na -->

<!-- mesma unidade antes de entrarem numa distância. Sem isso a conta seria -->

<!-- dominada pelo aninhamento, que é definido de 0 a 100 enquanto a -->

<!-- modularidade e a centralização ficam entre 0 e 1, e a divergência -->

<!-- mediria uma métrica só. A padronização é feita uma vez sobre a tabela -->

<!-- inteira, e não dentro de cada célula: se fosse por célula, cada uma -->

<!-- seria esticada pela sua própria dispersão e todas sairiam parecidas, que -->

<!-- é exatamente o contrário do que este mapa quer mostrar. -->

<!-- ```{r ct-divergencia, fig.width=11, fig.height=7.5} -->

<!-- if (!ok(ct)) { -->

<!--   cat("*Sem dados do Controle.*") -->

<!-- } else { -->

<!--   mets <- intersect(c("Modularity", "Nestedness", "Centralization", "I_s"), names(ct)) -->

<!--   chave <- c("sigma_p", "sigma_z", "encounters_n", "k_fixo", "selecao_natural") -->

<!--   padr <- ct %>% -->

<!--     filter(if_all(all_of(mets), ~ !is.na(.x))) %>% -->

<!--     mutate(across(all_of(mets), ~ as.numeric(scale(.x)))) -->

<!--   cel <- padr %>% -->

<!--     group_by(across(all_of(c(chave, "tipo_selecao")))) %>% -->

<!--     summarise(across(all_of(mets), ~ mean(.x, na.rm = TRUE)), .groups = "drop") %>% -->

<!--     pivot_longer(all_of(mets), names_to = "met", values_to = "v") -->

<!--   centro <- cel %>% -->

<!--     group_by(across(all_of(c(chave, "met")))) %>% -->

<!--     summarise(centro = mean(v, na.rm = TRUE), .groups = "drop") -->

<!--   div <- cel %>% -->

<!--     left_join(centro, by = c(chave, "met")) %>% -->

<!--     group_by(across(all_of(c(chave, "tipo_selecao")))) %>% -->

<!--     summarise(dist = sqrt(sum((v - centro)^2)), .groups = "drop") %>% -->

<!--     group_by(across(all_of(chave))) %>% -->

<!--     summarise(divergencia = mean(dist), .groups = "drop") -->

<!--   # Para o mapa, os três valores de k entram promediados; a figura seguinte -->

<!--   # abre por k para conferir se essa média não está escondendo nada. -->

<!--   div_mapa <- div %>% -->

<!--     group_by(sigma_p, sigma_z, encounters_n, selecao_natural) %>% -->

<!--     summarise(divergencia = mean(divergencia), .groups = "drop") -->

<!--   ggplot(div_mapa, aes(x = factor(sigma_z), y = factor(sigma_p), fill = divergencia)) + -->

<!--     geom_tile(color = "white", linewidth = 0.3) + -->

<!--     facet_grid(selecao_natural ~ encounters_n, -->

<!--                labeller = labeller( -->

<!--                  encounters_n    = function(x) paste0("A_max = ", x), -->

<!--                  selecao_natural = function(x) ifelse(as.logical(x), "com seleção natural", -->

<!--                                                       "sem seleção natural"))) + -->

<!--     scale_fill_viridis_c(option = "magma", name = "divergência") + -->

<!--     labs(title = "CONTROLE — onde as quatro curvas de preferência divergem mais", -->

<!--          subtitle = "Média sobre os três valores de k. Eixo y = σp, eixo x = σz.", -->

<!--          x = "σz — variação do traço dos machos", -->

<!--          y = "σp — variação da preferência entre fêmeas", -->

<!--          caption = "Distância média das quatro curvas ao centroide delas, no espaço das quatro métricas padronizadas.") + -->

<!--     tema_painel() + -->

<!--     theme(panel.grid = element_blank(), -->

<!--           plot.title = element_text(face = "bold", size = 13), -->

<!--           plot.caption = element_text(hjust = 0, face = "italic", size = 8.5)) -->

<!-- } -->

<!-- ``` -->

<!-- ```{r ct-divergencia-k, fig.width=11, fig.height=4.2} -->

<!-- if (ok(ct)) { -->

<!--   # A mesma divergência, agora aberta por k e contra a assimetria com sinal. -->

<!--   divk <- div %>% mutate(assimetria = log(sigma_z / sigma_p)) -->

<!--   ggplot(divk, aes(x = assimetria, y = divergencia, color = factor(k_fixo))) + -->

<!--     geom_point(alpha = 0.5, size = 1.3) + -->

<!--     geom_smooth(method = "loess", formula = y ~ x, se = FALSE, linewidth = 1) + -->

<!--     facet_grid(selecao_natural ~ encounters_n, -->

<!--                labeller = labeller( -->

<!--                  encounters_n    = function(x) paste0("A_max = ", x), -->

<!--                  selecao_natural = function(x) ifelse(as.logical(x), "com NS", "sem NS"))) + -->

<!--     scale_color_viridis_d(name = "k", end = 0.85) + -->

<!--     labs(title = "A mesma divergência contra a assimetria log(σz/σp)", -->

<!--          x = "assimetria — negativa: fêmeas variam mais; positiva: machos variam mais", -->

<!--          y = "divergência", -->

<!--          caption = "Cada ponto é uma célula (σp, σz). Zero no eixo x é a diagonal, onde os dois sexos variam igual.") + -->

<!--     tema_painel() + -->

<!--     theme(plot.title = element_text(face = "bold", size = 12), -->

<!--           plot.caption = element_text(hjust = 0, face = "italic", size = 8.5)) -->

<!-- } -->

<!-- ``` -->

## 1.3 Poliandria realizada e acesso ao acasalamento {.tabset}

Esta seção trata de uma distinção que é fácil de perder de vista e que muda a
interpretação dos resultados. O parâmetro k não é o número de parceiros que a
fêmea tem, e sim o máximo que ela pode ter. O número efetivo é
`min(k, machos aceitos entre os A_max avaliados)`, porque a amostragem é sem
reposição e ela nunca acasala com mais machos do que chegou a avaliar.

A consequência é que os tratamentos nominais de poliandria não se realizam em
todo o desenho. Com A_max = 10 e k = 20, nenhuma fêmea chega aos 20 parceiros,
e possivelmente nem aos 10, porque não acasala com os dez que avaliou, e sim
com aqueles que aceitou entre esses dez. Quantos parceiros ela consegue depende
portanto da regra de preferência e de A_max, e não apenas de k.

Por isso registramos a poliandria realizada como variável resposta, e é ela que
entra nas análises em lugar do k nominal. Os painéis abaixo mostram o panorama
completo, com a proporção de fêmeas que atingiu k, o número de arestas da rede
e a proporção de fêmeas que não conseguiu acasalar.

```{r ct-poliandria, results='asis', fig.width=12, fig.height=13}
if (!ok(ct)) cat("\n*Sem dados do Controle.*\n") else
render_tabs(function(kk, amax, ns)
  plot_superficie(ct, kk, amax, ns, quais_poliandria,
                  rotulo("CONTROLE — poliandria e acesso", ns, amax, kk)))
```

------------------------------------------------------------------------

# 2. Fêmeas variando (σp): a evolução do traço masculino

> O eixo do experimento é σp, a dispersão do pico de preferência entre as
> fêmeas. A preferência é re-sorteada a cada geração de N(5, σp) e portanto não
> evolui; o traço do macho é herdável e livre para responder à seleção. σz é
> apenas condição inicial, fixada em 1.0.

Este experimento pergunta como a heterogeneidade de preferência entre as fêmeas
afeta a resposta evolutiva do traço masculino. São cem gerações por réplica.

Aqui a escolha da fêmea é a *causa* da seleção: a distribuição de preferências
não muda ao longo do tempo, e é ela que gera a pressão seletiva sobre os
machos. Manter σp fixo durante as cem gerações é deliberado, e é o que permite
atribuir a resposta do traço à largura dessa distribuição, sem o confundimento
de a preferência estar mudando ao mesmo tempo.

Em todos os painéis desta seção, a coluna 1 mostra o gradiente ao longo de σp
na geração 100, e as colunas 2 e 3 mostram as trajetórias que levaram até lá,
nos dois extremos do gradiente, σp = 0.2 e σp = 2.0.

## 2.0 O efeito de σp numa população concreta

O eixo deste experimento é simples de enunciar e difícil de visualizar. As duas
colunas abaixo são as duas pontas do gradiente, com os *mesmos* machos nas
duas, de modo que a única coisa que difere entre elas é o quanto as fêmeas
discordam entre si sobre o que preferem.

Em cima, a curva de aceite de catorze fêmeas sorteadas, com os machos
disponíveis marcados no eixo: com σp pequeno as curvas se empilham umas sobre
as outras, porque todas querem o mesmo macho. No meio, os casais que se
formaram, com a diagonal marcando onde o macho é igual ao pico da fêmea.
Embaixo, quantas parceiras cada macho teve, que é sobre quem a seleção sexual
está agindo neste estudo.

### Curva por curva {.tabset}

```{r fem-mecanismo, results='asis', fig.width=11, fig.height=9}
for (cv in CURVAS) {
  cat("\n\n#### ", labels_4[[cv]], "\n\n", sep = "")
  print(figura_sigma_p(tipo = cv))
  cat("\n\n")
}
```

Na aba da regra aleatória as duas colunas são equivalentes, o que confirma o
controle: com P = 0.5 para qualquer par, σp não tem por onde produzir efeito.

### E o que cem gerações fazem {.tabset}

A figura anterior contrasta σp baixo com σp alto, ou seja, duas populações
diferentes. Esta contrasta outra coisa: *a mesma população na geração 1 e na
geração 100*, depois de o traço masculino ter evoluído.

Em cima está a rede de acasalamentos, e abaixo os três painéis que mostram os
indivíduos que a formaram, todos da mesma réplica. Como neste experimento a
preferência é re-sorteada a cada geração, as curvas de aceite ocupam a mesma
posição nas duas colunas, e o que se desloca são os machos. A comparação a
fazer é entre a posição dos tracinhos no eixo, que marcam os machos
existentes, e a posição das curvas, que não se movem.

```{r fem-rede-evolucao, results='asis', fig.width=10, fig.height=12}
for (cv in CURVAS) {
  cat("\n\n#### ", labels_4[[cv]], "\n\n", sep = "")
  print(figura_mecanismo_geracoes("2", tipo = cv))
  cat("\n\n")
}
```

## 2.1 Métricas de rede {.tabset}

```{r fem-metricas, results='asis', fig.width=13, fig.height=9}
if (!ok(d)) cat("\n*Sem dados. Rode `Fase4_TodasAsCurvas.R`.*\n") else
render_tabs(function(kk, amax, ns)
  plot_evolucao(d, "sigma_p", "σp", kk, amax, ns, quais_metricas,
                rotulo("FÊMEAS VARIANDO — métricas de rede", ns, amax, kk)))
```

## 2.2 O traço do macho (z) {.tabset}

O traço é a variável evolutiva deste experimento, e os dois painéis mostram a
sua média e a sua variância.

Dois aspectos merecem atenção. Sem seleção natural, a média do traço se desloca
bem além do ótimo ecológico, que é 5, porque nada se opõe à seleção sexual.
Quanto à variância, o modelo usa segregação infinitesimal, ou seja, o desvio de
cada filhote em relação à média dos pais tem variância proporcional à variância
parental, e não um valor fixo arbitrado. Essa escolha importa para a
interpretação: com um ruído de tamanho fixo, a variância genética convergiria
sempre para o mesmo piso em todos os cenários, e a pergunta sobre manutenção de
variação viria com a resposta embutida. Com segregação infinitesimal, cada
combinação de regra e regime chega ao seu próprio equilíbrio.

```{r fem-traco, results='asis', fig.width=13, fig.height=5.5}
if (!ok(d)) cat("\n*Sem dados.*\n") else
render_tabs(function(kk, amax, ns)
  plot_evolucao(d, "sigma_p", "σp", kk, amax, ns, quais_traco,
                rotulo("FÊMEAS VARIANDO — traço z", ns, amax, kk),
                cor_faixa = "#6B3A8C"))
```

## 2.3 Poliandria realizada {.tabset}

As mesmas quatro variáveis de acesso ao acasalamento da seção 1.3, agora ao
longo das cem gerações.

```{r fem-poliandria, results='asis', fig.width=13, fig.height=9}
if (!ok(d)) cat("\n*Sem dados.*\n") else
render_tabs(function(kk, amax, ns)
  plot_evolucao(d, "sigma_p", "σp", kk, amax, ns, quais_poliandria,
                rotulo("FÊMEAS VARIANDO — poliandria e acesso", ns, amax, kk),
                cor_faixa = "#1F6F8B"))
```

------------------------------------------------------------------------

# 3. Machos variando (σz): a evolução da preferência feminina

> O espelho do experimento anterior. O traço do macho passa a ser ambiental,
> re-sorteado a cada geração de N(5, σz) e não herdado, e o pico de preferência
> da fêmea passa a ser herdável e transmitido pelos dois sexos. σp é apenas
> condição inicial, fixada em 1.0.

Aqui o papel da escolha feminina se inverte: deixa de ser a causa da seleção e
passa a ser o alvo dela. A força seletiva que age sobre a preferência não é
sexual, e sim ecológica: é a disponibilidade de machos com traços adequados.
Uma analogia útil é a de um herbívoro e as suas plantas hospedeiras. A planta
não escolhe, mas a disponibilidade de plantas gera seleção sobre a preferência
do herbívoro que escolhe.

Tratar o traço masculino como ambiental tem uma leitura biológica própria, a de
dependência de condição: o macho expressa aquele traço por causa do ambiente em
que se desenvolveu, e não por causa dos genes que transmite.

O experimento exige uma condição para funcionar, que vale explicitar. Para que
exista seleção sobre a preferência é preciso que haja variância de sucesso
reprodutivo entre as fêmeas. No modelo, a fecundidade é neutra, ou seja, toda
fêmea que acasala produz o mesmo número de descendentes, independentemente de
com quantos machos acasalou. A única forma de uma fêmea perder é não aceitar
nenhum macho. Por isso a proporção de fêmeas sem acasalar, que nos outros
experimentos é apenas descritiva, aqui é o indicador direto da força de seleção
sobre a preferência.

Há também uma assimetria de desenho a declarar na comparação com o experimento
2. Lá σp é imposto a cada geração; aqui σz também é imposto a cada geração, mas
σp é apenas o ponto de partida, porque a preferência é a característica que
evolui. Da geração 2 em diante, a largura da distribuição de preferências é o
que a seleção e a deriva fizerem dela. Os dois experimentos são espelhos no que
diz respeito ao eixo do tratamento, mas não no que diz respeito à característica
que responde.

## 3.0 O efeito de σz numa população concreta

A mesma construção da seção 2.0, com a variação trocada de lado. Vale ler as
duas em sequência.

Agora as fêmeas são as *mesmas* nas duas colunas, com as mesmas curvas de
aceite, e o que difere são os machos disponíveis, marcados no eixo inferior. As
curvas paradas enquanto o material muda são a representação visual do que este
experimento isola.

A linha de baixo também se inverte em relação à seção 2.0: mostra quantos
parceiros teve cada fêmea, contra o seu próprio pico de preferência. Quem fica
de fora aqui é a fêmea que não encontra nenhum macho que sirva, e é essa
exclusão que gera a seleção sobre a preferência.

### Curva por curva {.tabset}

```{r esp-mecanismo, results='asis', fig.width=11, fig.height=9}
for (cv in CURVAS) {
  cat("\n\n#### ", labels_4[[cv]], "\n\n", sep = "")
  print(figura_sigma_z(tipo = cv))
  cat("\n\n")
}
```

### A mesma população na geração 1 e na geração 100 {.tabset}

O espelho exato da figura equivalente do experimento 2, e o contraste entre as
duas é o ponto.

Lá as curvas de aceite permaneciam no lugar e os machos se deslocavam. Aqui é o
contrário: o traço é re-sorteado a cada geração, de modo que os machos marcados
no eixo inferior ocupam a mesma posição nas duas colunas, e o que se desloca
são as curvas. As fêmeas passaram a preferir outro valor de traço.

```{r esp-rede-evolucao, results='asis', fig.width=10, fig.height=12}
for (cv in CURVAS) {
  cat("\n\n#### ", labels_4[[cv]], "\n\n", sep = "")
  print(figura_mecanismo_geracoes("3", tipo = cv))
  cat("\n\n")
}
```

## 3.1 Métricas de rede {.tabset}

```{r mac-metricas, results='asis', fig.width=13, fig.height=9}
if (!ok(esp)) cat("\n*Sem dados. Rode `Fase_Espelho.R`.*\n") else
render_tabs(function(kk, amax, ns)
  plot_evolucao(esp, "sigma_z", "σz", kk, amax, ns, quais_metricas,
                rotulo("MACHOS VARIANDO — métricas de rede", ns, amax, kk)))
```

## 3.2 A preferência da fêmea (p) {.tabset}

A variável evolutiva deste experimento, medida nas fêmeas adultas. É o
equivalente exato do painel 2.2: lá a característica medida no sexo que a
expressa, aqui a característica medida no sexo que a utiliza. As duas figuras
se leem em paralelo.

```{r mac-pref, results='asis', fig.width=13, fig.height=5.5}
if (!ok(esp)) cat("\n*Sem dados.*\n") else
render_tabs(function(kk, amax, ns)
  plot_evolucao(esp, "sigma_z", "σz", kk, amax, ns, quais_pref,
                rotulo("MACHOS VARIANDO — preferência da fêmea", ns, amax, kk),
                cor_faixa = "#1F7A4C"))
```

## 3.3 Poliandria realizada {.tabset}

Neste experimento estes painéis deixam de ser apenas descritivos. A proporção
de fêmeas sem acasalar é a medida direta da força de seleção sobre a
preferência: quem não aceita nenhum macho deixa zero descendentes, e é essa
variância de sucesso reprodutivo que permite à preferência evoluir.

```{r mac-poliandria, results='asis', fig.width=13, fig.height=9}
if (!ok(esp)) cat("\n*Sem dados.*\n") else
render_tabs(function(kk, amax, ns)
  plot_evolucao(esp, "sigma_z", "σz", kk, amax, ns, quais_poliandria,
                rotulo("MACHOS VARIANDO — poliandria e acesso", ns, amax, kk),
                cor_faixa = "#1F6F8B"))
```

------------------------------------------------------------------------

# 4. Os quatro experimentos projetados no mesmo plano

Esta seção responde a uma pergunta que as anteriores não permitem formular: o
Controle, que mede a estrutura produzida pelas regras de escolha sem qualquer
evolução, prevê onde os experimentos evolutivos acabam parando?

A construção é a seguinte. O Controle varre o plano (σp, σz) por inteiro, e
cada experimento evolutivo percorre uma linha desse plano. Mas essa linha não
fica parada. No experimento 2, σp é imposto e re-sorteado a cada geração, de
modo que a posição vertical não se altera; já σz é livre, e na geração 100 a
população pode estar num σz bem diferente do 1.0 de onde partiu. No experimento
3 ocorre o inverso: σz permanece onde foi fixado e é σp que se desloca.

A co-evolução é o caso extremo, porque ali nada é imposto: as duas dispersões
são medidas e as duas se movem. A célula não fica presa a uma coluna nem a uma
linha e pode aparecer em qualquer ponto do plano. Observar para onde essas
células migram responde visualmente a uma pergunta que os painéis anteriores
não fazem: quando nenhum dos dois eixos é mantido fixo, em que direção a
população caminha?

Cada experimento aparece então duas vezes, na geração 1 e na geração 100, sobre
a mesma grade de 7 × 7 do Controle e com a mesma escala de cor em todas as
linhas da figura. A escala compartilhada é o que torna a comparação
interpretável: se a célula de um experimento evolutivo tem a mesma cor da
célula do Controle em que veio a cair, a regra de acasalamento sozinha já
explicava o resultado; se a cor difere, a evolução produziu algo que o Controle
não previa.

Apenas parte da grade fica preenchida, e isso decorre do desenho, não de falta
de dados. Na geração 1 do experimento 2 existe somente a coluna σz = 1.0,
porque é ali que todos os cenários começam; na do experimento 3, somente a
linha σp = 1.0. Na co-evolução a geração 1 ocupa os três valores de partida do
desenho, 0.5, 1.0 e 2.0, nos dois eixos, e a geração 100 fica onde a dinâmica a
levar.

As duas metades da co-evolução entram nos painéis. A metade sem seleção natural
é idêntica nos dois regimes de censo, porque nela o procedimento devolve uma
amostra aleatória de 200 antes de chegar à etapa da cota; a metade com seleção
natural é a rodada sob a cota.

Três ressalvas são necessárias para ler os painéis corretamente:

-   O plano é uma projeção e omite uma dimensão relevante. No Controle o traço
    e a preferência estão sempre centrados em 5. Na geração 100 do experimento
    2, porém, a média do traço pode ter se deslocado bastante, enquanto as
    preferências continuam sendo re-sorteadas em torno de 5. Duas situações com
    o mesmo par (σp, σz) mas com médias diferentes não são equivalentes, e esse
    desencontro entre os sexos não aparece em nenhum dos dois eixos. Por isso a
    legenda de cada figura informa o afastamento máximo da média em relação a
    φ = 5, por regra de escolha: onde esse valor é pequeno a comparação com o
    Controle é direta, e onde é grande ela é apenas indicativa.

-   A posição das células dos experimentos evolutivos corresponde à dispersão
    *medida*, isto é, à raiz da variância registrada, enquanto a grade do
    Controle corresponde à dispersão *imposta*. As duas coincidem quando a
    seleção natural está desligada. Com ela ligada, a viabilidade estreita a
    distribuição dos machos e a dispersão medida fica abaixo da imposta, o que é
    mais uma razão para comparar entre si as abas com e sem seleção natural.

-   A dispersão medida é uma variável contínua e, para ser projetada na grade,
    é arredondada para o mais próximo dos sete níveis do desenho. Valores
    superiores a 2.0 são todos alocados em 2.0, e a legenda informa quantos
    casos ficaram acima do limite da grade. Um número elevado indicaria que a
    grade do Controle precisa ser estendida.

```{r plano-dados}
METS_PLANO <- c(Modularity = "Modularidade", Nestedness = "Aninhamento (NODF)",
                Centralization = "Centralização", I_s = "Oportunidade (Is)")
NIVEIS_SIGMA <- c(0.2, 0.5, 0.8, 1.0, 1.2, 1.5, 2.0)

# Arredonda a dispersão medida para o nível mais próximo da grade do desenho.
# `fora` marca quem estava acima do teto da grade, para poder ser contado.
encaixar <- function(x) {
  out <- rep(NA_real_, length(x))
  ok_x <- !is.na(x)
  if (any(ok_x)) {
    i <- max.col(-abs(outer(x[ok_x], NIVEIS_SIGMA, "-")), ties.method = "first")
    out[ok_x] <- NIVEIS_SIGMA[i]
  }
  out
}

CHAVE <- c("tipo_selecao", "encounters_n", "k_fixo", "selecao_natural")

# Uma tabela pequena com tudo o que os painéis precisam, montada uma vez só:
# são milhões de linhas nos dois estudos evolutivos e 72 figuras para desenhar.
plano <- local({
  partes <- list()

  if (ok(ct)) {
    partes$ct <- ct %>%
      group_by(across(all_of(CHAVE)), sig_z = sigma_z, sig_p = sigma_p) %>%
      summarise(across(all_of(names(METS_PLANO)), ~ mean(.x, na.rm = TRUE)),
                desvio_media = mean(abs(zbar_males - 5), na.rm = TRUE),
                censo_curto = mean(n_machos_surv < 200, na.rm = TRUE),
                .groups = "drop") %>%
      mutate(painel = "Controle (superfície completa)", fora = FALSE)
  }

  # Fêmeas variando: σp é imposto (fica), σz é medido (anda)
  if (ok(d)) {
    g <- max(d$generation, na.rm = TRUE)
    partes$fem <- d %>%
      filter(generation %in% c(1L, g)) %>%
      group_by(across(all_of(CHAVE)), sig_p = sigma_p, generation) %>%
      summarise(sig_z_medido = mean(sqrt(varz_males), na.rm = TRUE),
                across(all_of(names(METS_PLANO)), ~ mean(.x, na.rm = TRUE)),
                desvio_media = mean(abs(zbar_males - 5), na.rm = TRUE),
                # fração de réplicas em que o censo adulto não chegou a 200.
                # Onde isso for alto, a rede foi calculada sobre pouquíssimos
                # machos e a célula não é comparável com o Controle.
                censo_curto = mean(n_machos_surv < 200, na.rm = TRUE),
                .groups = "drop") %>%
      mutate(sig_z  = encaixar(sig_z_medido),
             fora   = sig_z_medido > max(NIVEIS_SIGMA),
             painel = sprintf("Fêmeas variando · geração %d", generation)) %>%
      dplyr::select(-generation, -sig_z_medido)
  }

  # Machos variando: σz é imposto (fica), σp é medido (anda)
  if (ok(esp)) {
    g <- max(esp$generation, na.rm = TRUE)
    partes$esp <- esp %>%
      filter(generation %in% c(1L, g)) %>%
      group_by(across(all_of(CHAVE)), sig_z = sigma_z, generation) %>%
      summarise(sig_p_medido = mean(sqrt(varp_femeas), na.rm = TRUE),
                across(all_of(names(METS_PLANO)), ~ mean(.x, na.rm = TRUE)),
                desvio_media = mean(abs(pbar_femeas - 5), na.rm = TRUE),
                censo_curto = mean(n_machos_surv < 200, na.rm = TRUE),
                .groups = "drop") %>%
      mutate(sig_p  = encaixar(sig_p_medido),
             fora   = sig_p_medido > max(NIVEIS_SIGMA),
             painel = sprintf("Machos variando · geração %d", generation)) %>%
      dplyr::select(-generation, -sig_p_medido)
  }

  # Co-evolução: NADA é imposto, as duas dispersões são medidas e as duas andam.
  # Por isso a célula não fica presa a uma coluna nem a uma linha: ela pode
  # aparecer em qualquer ponto do plano, e é o único estudo em que isso acontece.
  # As duas metades entram, e cada uma aparece na sua aba de seleção natural.
  if (ok(co)) {
    g <- max(co$generation, na.rm = TRUE)
    partes$co <- co %>%
      filter(generation %in% c(1L, g)) %>%
      group_by(across(all_of(CHAVE)), generation) %>%
      summarise(sig_z_medido = mean(sqrt(varz_pop), na.rm = TRUE),
                sig_p_medido = mean(sqrt(varp_pop), na.rm = TRUE),
                across(all_of(names(METS_PLANO)), ~ mean(.x, na.rm = TRUE)),
                desvio_media = mean(abs(zbar_pop - 5), na.rm = TRUE),
                censo_curto = mean(n_machos_surv < 200, na.rm = TRUE),
                .groups = "drop") %>%
      mutate(sig_z  = encaixar(sig_z_medido),
             sig_p  = encaixar(sig_p_medido),
             fora   = sig_z_medido > max(NIVEIS_SIGMA) | sig_p_medido > max(NIVEIS_SIGMA),
             painel = sprintf("Co-evolução · geração %d", generation)) %>%
      dplyr::select(-generation, -sig_z_medido, -sig_p_medido)
  }

  if (!length(partes)) NULL else {
    ordem <- c("Controle (superfície completa)",
               "Fêmeas variando · geração 1", sprintf("Fêmeas variando · geração %d",
                 if (ok(d)) max(d$generation, na.rm = TRUE) else 100),
               "Machos variando · geração 1", sprintf("Machos variando · geração %d",
                 if (ok(esp)) max(esp$generation, na.rm = TRUE) else 100),
               "Co-evolução · geração 1", sprintf("Co-evolução · geração %d",
                 if (ok(co)) max(co$generation, na.rm = TRUE) else 100))
    bind_rows(partes) %>% mutate(painel = factor(painel, levels = unique(ordem)))
  }
})

plot_plano <- function(metrica, kk, amax, ns) {
  if (is.null(plano)) return(NULL)
  dd <- plano %>%
    filter(k_fixo == kk, encounters_n == amax, selecao_natural == ns,
           !is.na(.data[[metrica]]))
  if (nrow(dd) == 0) return(NULL)

  n_fora <- sum(dd$fora, na.rm = TRUE)

  # Células em que o censo adulto não chegou aos 200 em pelo menos metade das
  # réplicas. Nelas a rede foi calculada sobre pouquíssimos machos, então a
  # topologia não é comparável com a do Controle. Ficam marcadas com um X na
  # figura, e não só avisadas no texto: numa aba lá pelo painel 40 ninguém se
  # lembra de um aviso que ficou na introdução.
  curtas <- dd %>% filter(!is.na(censo_curto), censo_curto >= 0.5)

  # O afastamento da média POR CURVA, e não um máximo só para a figura toda.
  # Um número global não serve: basta uma curva fugir para o aviso contaminar
  # os quatro painéis, quando na verdade três deles podem estar comparáveis.
  # O Controle fica de fora da conta porque nele as médias são 5 por
  # construção; quem pode ter se deslocado são as gerações dos estudos.
  desv_txt <- dd %>%
    filter(!grepl("^Controle", painel)) %>%
    group_by(tipo_selecao) %>%
    summarise(dv = max(desvio_media, na.rm = TRUE), .groups = "drop") %>%
    mutate(txt = sprintf("%s %.2f", labels_4[as.character(tipo_selecao)], dv)) %>%
    pull(txt) %>% paste(collapse = "  ·  ")

  # Níveis explícitos nos dois eixos: sem isso o ggplot desenharia só as
  # colunas e linhas que têm dado, e a grade do Controle deixaria de servir
  # de referência. É justamente o vazio que mostra por onde o estudo passa.
  dd <- dd %>% mutate(sig_z = factor(sig_z, levels = NIVEIS_SIGMA),
                      sig_p = factor(sig_p, levels = NIVEIS_SIGMA))

  ggplot(dd, aes(x = sig_z, y = sig_p, fill = .data[[metrica]])) +
    geom_tile(color = "white", linewidth = 0.3) +
    { if (nrow(curtas)) geom_point(data = curtas, shape = 4, size = 3,
                                   stroke = 1.1, color = "white") } +
    facet_grid(painel ~ tipo_selecao,
               labeller = labeller(tipo_selecao = labels_4,
                                   painel = label_wrap_gen(18))) +
    scale_fill_viridis_c(option = "magma", name = METS_PLANO[[metrica]]) +
    scale_x_discrete(drop = FALSE) + scale_y_discrete(drop = FALSE) +
    labs(title = sprintf("%s · %s · A_max = %d · k = %d", METS_PLANO[[metrica]],
                         if (ns) "com seleção natural" else "sem seleção natural", amax, kk),
         x = "σz — variação do traço dos machos",
         y = "σp — variação da preferência entre fêmeas",
         caption = sprintf(paste("Mesma escala de cor em todas as linhas: a comparação entre elas é direta.",
                                 "Células vazias são combinações que aquele estudo não visita.",
                                 "\nAfastamento máximo da média em relação a phi = 5, por curva: %s.",
                                 "\nAcima de ~1 a comparação com o Controle deixa de ser direta, porque lá os dois",
                                 "sexos estão sempre centrados em 5 e aqui não.",
                                 "\nCélulas cuja dispersão medida passou de 2.0 e foi encostada no teto da grade: %d.",
                                 "\nX branco = censo adulto abaixo de 200 na maioria das réplicas (%d células):",
                                 "a rede saiu de pouquíssimos machos e a topologia não é comparável."),
                           desv_txt, n_fora, nrow(curtas))) +
    tema_painel() +
    theme(panel.grid = element_blank(),
          strip.text.y = element_text(color = "white", face = "bold", size = 8, angle = 0),
          plot.title   = element_text(face = "bold", size = 13),
          plot.caption = element_text(hjust = 0, face = "italic", size = 8.5))
}
```

## 4.1 Modularidade {.tabset}

```{r plano-mod, results='asis', fig.width=12, fig.height=11}
if (is.null(plano)) cat("\n*Sem dados suficientes.*\n") else
render_tabs(function(kk, amax, ns) plot_plano("Modularity", kk, amax, ns))
```

## 4.2 Aninhamento (NODF) {.tabset}

```{r plano-nodf, results='asis', fig.width=12, fig.height=11}
if (is.null(plano)) cat("\n*Sem dados suficientes.*\n") else
render_tabs(function(kk, amax, ns) plot_plano("Nestedness", kk, amax, ns))
```

## 4.3 Centralização {.tabset}

```{r plano-centr, results='asis', fig.width=12, fig.height=11}
if (is.null(plano)) cat("\n*Sem dados suficientes.*\n") else
render_tabs(function(kk, amax, ns) plot_plano("Centralization", kk, amax, ns))
```

## 4.4 Oportunidade de seleção sexual (Is) {.tabset}

```{r plano-is, results='asis', fig.width=12, fig.height=11}
if (is.null(plano)) cat("\n*Sem dados suficientes.*\n") else
render_tabs(function(kk, amax, ns) plot_plano("I_s", kk, amax, ns))
```

------------------------------------------------------------------------

# 5. Co-evolução de traço e preferência

Neste experimento as duas características são herdáveis ao mesmo tempo. Cada
indivíduo carrega os dois genótipos e expressa apenas um: o macho exibe o traço
e transmite também a preferência que não usa; a fêmea escolhe com a sua
preferência e transmite também o traço que não exibe. A expressão continua
dimórfica, mas a transmissão é biparental para as duas características.

Essa configuração permite estudar o mecanismo clássico de Fisher, ou *runaway*.
O acasalamento não aleatório cria uma associação estatística entre os genes de
preferência e os genes do traço, chamada **covariância genética**. Uma vez que
essa associação existe, a seleção que age sobre o traço arrasta a preferência
consigo, mesmo sem nenhuma seleção agindo diretamente sobre ela, e o processo
pode se auto-reforçar. A covariância, e não a média de cada característica, é a
grandeza central aqui.

Os dois sigmas passam a ser apenas condição inicial, com três níveis cada, 0.5,
1.0 e 2.0. Impor a dispersão a cada geração seria re-sortear os valores, e
re-sortear é precisamente o que impede a herança.

As tabelas e figuras desta seção mostram a metade sem seleção natural, que é
onde o mecanismo de Fisher aparece isolado, sem a viabilidade competindo com
ele. A metade com seleção natural está nos painéis da seção 4, na aba
correspondente.

## 5.0 Desequilíbrio de ligamento

Neste experimento a variância do traço se decompõe em duas quantidades. A
variância **génica** é a que a segregação transmite aos descendentes. A
variância **total** é a que a população exibe. A diferença entre as duas é o
**desequilíbrio de ligamento**: o excesso de variância que o acasalamento não
aleatório acumula sem que exista genótipo novo por trás. Vale zero quando o
acasalamento é aleatório, e é uma quantidade que os três experimentos
anteriores não têm como mostrar, porque neles apenas uma das duas
características é herdada.

```{r co-ld}
if (!ok(co)) cat("\n*Sem dados da co-evolução.*\n") else
co %>% filter(generation == max(generation), !selecao_natural) %>%
  group_by(tipo_selecao) %>%
  summarise(`var total` = round(mean(varz_pop), 2),
            `var génica` = round(mean(var_genica_z), 2),
            `desequilíbrio` = round(mean(varz_pop - var_genica_z), 2),
            `cov(z,p)` = round(mean(cov_zp), 2),
            `cor(z,p)` = round(mean(cor_zp), 2),
            .groups = "drop") %>%
  mutate(tipo_selecao = labels_4[tipo_selecao]) %>%
  rename(curva = tipo_selecao) %>%
  kable(caption = "Geração 100, sem seleção natural, promediando todos os sigma iniciais, A_max e k.")
```

A regra gaussiana é a única que acopla as duas características, e é nela que o
mecanismo de Fisher opera: acasalamento assortativo, desequilíbrio de ligamento
e covariância genética positiva aparecem juntos, como a teoria prevê.

A regra sigmoide produz o mesmo desequilíbrio que a aleatória, ou seja nenhum,
apesar de ser a regra em que o traço se desloca mais. A razão é que sob a
sigmoide todas as fêmeas preferem o mesmo, o macho de maior traço,
independentemente do seu próprio pico. Fêmeas de pico alto e de pico baixo
acasalam com os mesmos machos, de modo que o acasalamento é direcional mas não
assortativo, e a covariância não se acumula. O resultado é deslocamento do
traço sem acoplamento entre as duas características, o que não corresponde ao
mecanismo de Fisher.

## 5.1 A mesma população na geração 1 e na geração 100 {.tabset}

A mesma construção das seções 2.0 e 3.0, e o contraste entre as três é o ponto.
No experimento 2 as curvas de aceite permaneciam paradas e os machos se
deslocavam; no experimento 3 era o contrário. Aqui os dois lados se movem,
porque nada é imposto e as duas características evoluem.

Sob a regra sigmoide, os machos se deslocam mais rapidamente do que as curvas
os acompanham, e é por isso que a preferência acaba deixando de discriminar
entre eles.

```{r co-mecanismo, results='asis', fig.width=10, fig.height=12}
for (cv in CURVAS) {
  cat("\n\n### ", labels_4[[cv]], "\n\n", sep = "")
  print(figura_mecanismo_geracoes("4", tipo = cv))
  cat("\n\n")
}
```

## 5.2 As trajetórias ao longo das cem gerações

Os quatro painéis mostram a covariância genética, a oportunidade de seleção
sexual, a distância entre as médias das duas características e o tamanho
efetivo da população, geração a geração. O tamanho efetivo, Ne, é o tamanho que
uma população ideal precisaria ter para sofrer tanta deriva genética quanto
esta: quando poucos machos deixam quase todos os descendentes, o Ne fica bem
abaixo do número de indivíduos. Aqui o censo é de 400 adultos.

```{r co-trajetoria, fig.width=12, fig.height=7}
if (!ok(co)) cat("\n*Sem dados da co-evolução.*\n") else {
  tr <- co %>% filter(!selecao_natural) %>%
    group_by(tipo_selecao, generation) %>%
    summarise(`covariância genética cov(z,p)` = mean(cov_zp, na.rm = TRUE),
              `oportunidade de seleção sexual (Is)` = mean(I_s, na.rm = TRUE),
              `distância entre traço e preferência` = mean(zbar_pop - pbar_pop),
              `tamanho efetivo (Ne)` = mean(Ne, na.rm = TRUE),
              .groups = "drop") %>%
    pivot_longer(-c(tipo_selecao, generation))
  print(
    ggplot(tr, aes(generation, value, color = tipo_selecao)) +
      geom_line(linewidth = 1.1) +
      facet_wrap(~name, scales = "free_y", nrow = 2) +
      scale_color_manual(values = cores_4, labels = labels_4,
                         name = "Curva de preferência") +
      labs(title = "CO-EVOLUÇÃO — as duas características evoluindo juntas",
           subtitle = "Sem seleção natural | promediando todos os sigma iniciais, A_max e k\nCenso de 400 adultos, então Ne = 400 seria uma população sem desigualdade de sucesso reprodutivo",
           x = "geração", y = NULL) +
      theme_light(base_size = 12)
  )
}
```

A covariância genética se acumula sob a regra gaussiana e se torna negativa sob
a disruptiva, o que corresponde ao esperado para acasalamento assortativo e
dissortativo, respectivamente. Sob a sigmoide ela permanece em torno de zero,
apesar de ser a regra em que o traço mais se desloca.

O conjunto dos painéis revela um resultado que a formulação inicial do projeto
não antecipava. Sob a sigmoide, o traço se afasta tanto da distribuição de
preferências que a função de aceite satura e deixa de discriminar entre machos:
a oportunidade de seleção sexual parte de 7.4 e termina em 0.15, e a rede da
geração 100 é indistinguível da rede produzida pela regra aleatória. A variância
do traço não diminui nesse intervalo, o que descarta perda de variação genética
como explicação. O que ocorre é o deslocamento da média para fora da faixa em
que a preferência discrimina. A regra disruptiva chega ao mesmo estado por outro
caminho, alargando a distribuição do traço até que qualquer fêmea encontre
machos distantes do seu próprio pico.

O painel do tamanho efetivo mostra que o fenômeno não é apenas topológico.
Enquanto a seleção sexual opera, ela reduz o Ne a aproximadamente metade do
censo; quando o traço escapa da faixa de discriminação, a população retorna ao
seu tamanho de censo. Nas condições deste modelo, portanto, a seleção sexual
atua como uma força demográfica transitória.

Nas regras em que a estrutura se dissolve, as métricas de rede da geração 100
são as de uma rede formada sem escolha alguma. Isso não é uma limitação dos
painéis: é o resultado, e é uma das questões que o projeto passa a investigar.

------------------------------------------------------------------------

# Reprodutibilidade

Todas as figuras e tabelas deste documento são geradas a partir dos resultados
das simulações, sem nenhum valor digitado à mão. O código está organizado
assim:

- `01_metricas_e_utilitarios.R` contém o ciclo de vida, as quatro funções de
  preferência, a formação da rede de acasalamentos e o cálculo das métricas de
  topologia. É o mesmo código nos quatro experimentos, o que garante que as
  diferenças entre eles vêm apenas do que de fato muda no desenho.
- `Fase_Controle.R`, `Fase4_TodasAsCurvas.R`, `Fase_Espelho.R` e
  `Fase_Coevolucao.R` são os quatro experimentos.
- `11_Rede_Representativa.R` reconstrói uma réplica a partir da semente
  original para as figuras de rede, e confere que a métrica reproduzida
  coincide com a registrada antes de a figura ser desenhada.
- `10_Figuras_conceituais.R` contém as figuras que mostram populações
  concretas.

Cada cenário é semeado de forma determinística, de modo que qualquer réplica
pode ser reproduzida exatamente. Os resultados ficam em `Resultados_Artigo/`,
organizados por experimento.
