---
title: "Material suplementar"
subtitle: "Uma infecção sexualmente transmissível na rede de acasalamentos: o estudo epidemiológico"
author: "Solimary García Hernández, Erika M. Santana, Paulo R. Guimarães Jr."
date: "`r format(Sys.Date(), '%d de %B de %Y')`"
output:
  html_document:
    theme: flatly
    toc: true
    toc_depth: 2
    toc_float:
      collapsed: false
      smooth_scroll: true
    self_contained: false
editor_options:
  markdown:
    wrap: 72
---

```{css, echo=FALSE}
.main-container { max-width: 96% !important; width: 96% !important;
                  margin-left: auto; margin-right: auto; }
.tocify { max-height: 90% !important; }

/* Mesma convenção do outro material suplementar: os blocos de resultado são os
   cabeçalhos de nível 1, e é por eles que se navega. Sem text-transform, que
   transformaria σp em ΣP na barra lateral. */
.tocify-header > .tocify-item {
  font-weight: 700; font-size: 0.97em;
  border-top: 1px solid #d5dbe0; margin-top: 0.45em; padding-top: 0.45em;
}
.tocify-header > .tocify-subheader > .tocify-item { font-weight: 400; }

h1 {
  border-top: 3px solid #2C3E50; padding-top: 0.7em; margin-top: 2.2em;
}
h1:first-of-type { border-top: none; padding-top: 0; margin-top: 0.6em; }
```

```{r setup, include=FALSE}
knitr::opts_chunk$set(echo = FALSE, message = FALSE, warning = FALSE,
                      fig.align = "center", out.width = "100%",
                      fig.retina = 1, dpi = 96)
suppressPackageStartupMessages({
  library(dplyr); library(tidyr); library(ggplot2); library(patchwork); library(knitr)
})

cores_4  <- c("uniform"="gray55","gaussian"="#E6B800","sigmoid"="#3BA273","u-shaped"="#9932CC")
labels_4 <- c("uniform"="Aleatória","gaussian"="Gaussiana","sigmoid"="Sigmoide","u-shaped"="Disruptiva")
TIPOS_LINHA <- c("uniform" = "solid", "gaussian" = "22",
                 "sigmoid" = "62",    "u-shaped" = "4212")
CURVAS <- c("uniform", "gaussian", "sigmoid", "u-shaped")

# A ordem em que as curvas aparecem nos painéis. Sem isto o ggplot ordena
# alfabeticamente pelo nome interno e a curva aleatória, que é o controle, cai
# no fim da figura em vez de abrir.
ordenar_curva <- function(x) factor(x, levels = CURVAS, labels = labels_4[CURVAS])

tema_base <- theme_minimal(base_size = 10) +
  theme(legend.position = "bottom",
        strip.background = element_rect(fill = "gray95", colour = NA),
        strip.text = element_text(face = "plain", size = 9),
        plot.title = element_text(face = "plain", size = 11),
        plot.subtitle = element_text(size = 9, colour = "gray30"),
        panel.grid.minor = element_blank())
```

```{r dados}
# ---------------------------------------------------------------------
# Leitura. Mesma lógica dos outros documentos: procura o resultado final e, se
# ele não existir, o backup da rodada em curso, de modo que o documento também
# se lê enquanto a simulação ainda roda.
# ---------------------------------------------------------------------
carregar <- function(paths) {
  hit <- paths[file.exists(paths)]
  if (!length(hit)) return(NULL)
  obj <- readRDS(hit[1])
  if (is.data.frame(obj)) obj
  else bind_rows(obj[!vapply(obj, is.null, logical(1))])
}

PASTA_EPI <- "Resultados_Artigo/Fase_Epidemia/Dados"
ep <- carregar(file.path(PASTA_EPI, c("resultados_Epidemia.rds",
                                      "backup_Epidemia.rds")))

ok  <- function(x) !is.null(x) && nrow(x) > 0
tem <- function(x, cols) ok(x) && all(cols %in% names(x))

ep_tudo <- ep

# A transmissão tem dois níveis no desenho, e eles descrevem dois regimes
# diferentes: o limiar, em que a epidemia pode ou não pegar, e a epidemia já
# estabelecida. Misturá-los num mesmo painel daria médias que não correspondem a
# nenhum dos dois. Por isso as seções 1 a 7 ficam num nível só, o mais alto, em
# que todos os contrastes têm sinal; o outro nível tem uma seção própria, que é
# onde o efeito da curva de preferência aparece como resultado qualitativo.
BETA_FOCO <- 0.15
if (tem(ep, "beta") && BETA_FOCO %in% unique(ep$beta)) {
  ep <- filter(ep, beta == BETA_FOCO)
} else if (tem(ep, "beta")) {
  BETA_FOCO <- max(ep$beta)          # rodadas antigas, com um beta só
  ep <- filter(ep, beta == BETA_FOCO)
}

# A última semana de cada réplica é o estado do fim da temporada, e é sobre ela
# que quase todos os resumos são feitos.
fim      <- if (ok(ep))      filter(ep,      semana == max(semana)) else NULL
fim_tudo <- if (ok(ep_tudo)) filter(ep_tudo, semana == max(semana)) else NULL

# Quantas casas decimais, sem repetir o format() em cada frase do texto.
p1 <- function(x) sprintf("%.1f", x)
p2 <- function(x) sprintf("%.2f", x)
pc <- function(x) sprintf("%.1f%%", 100 * x)
md <- function(x, ...) mean(x, na.rm = TRUE, ...)
```

```{r aviso-sem-dados, results='asis'}
if (!ok(ep)) {
  cat(paste0(
    "<div style='border-left:4px solid #c0392b; padding:0.4em 1em; ",
    "background:#fdf2f0;'>Os resultados deste documento saem de <code>",
    PASTA_EPI, "/resultados_Epidemia.rds</code>, que não foi encontrado. ",
    "As figuras e os números aparecem depois de rodar ",
    "<code>Rscript Fase_Epidemia.R</code>. O texto do modelo e do desenho, ",
    "abaixo, não depende dos dados.</div>\n"))
}
```

Este documento acompanha o relatório científico apresentado à FAPESP e traz o
material do segundo objetivo do projeto: entender se, e como, uma infecção
que se transmite por contato sexual e altera a atratividade do sexo escolhido
muda a estrutura da rede de acasalamentos e a seleção sobre a característica
sob escolha.

Os quatro estudos anteriores estão descritos num material suplementar
próprio, e a formulação completa do modelo, noutro. Aqui o foco é o estudo
epidemiológico, que chamamos de Estudo 5. Ele usa o mesmo motor de escolha de
parceiro dos estudos anteriores, com uma diferença de escala de tempo que é
o ponto de partida de tudo o que vem a seguir.

# Introdução

Uma infecção sexualmente transmissível se propaga pelos mesmos contatos que
a escolha de parceiro produz. Isso faz dela um caso particular entre as
doenças infecciosas: a rede de contatos não é um dado do ambiente, é o
resultado de um comportamento que está, ele mesmo, sob seleção. Quem decide
com quem copular decide também, sem saber, por onde o patógeno pode andar.

A epidemiologia matemática reconhece há décadas que não é a média do número de
parceiros que governa o tamanho de uma epidemia sexual. Na formulação clássica
de May e Anderson (1987), o número reprodutivo básico depende da média *e* da
variância do número de parceiros, de modo que duas populações com a mesma média
e variâncias diferentes têm epidemias de tamanhos diferentes. Uma população em
que todos têm dois parceiros e uma em que a maioria tem um e uns poucos têm
trinta podem ter exatamente a mesma média. Os poucos indivíduos de muitos
parceiros funcionam como pontes que ligam partes da população que de outro modo
não se tocariam, e essa concentração da transmissão em poucos indivíduos é um
padrão geral das doenças infecciosas (Lloyd-Smith et al. 2005).

A literatura também mostra que a variância não esgota o problema. Morris e
Kretzschmar (1997) mostraram que parcerias *concorrentes*, isto é, sobrepostas
no tempo, amplificam a epidemia muito além do que o número de parceiros
prediz, porque é a sobreposição que liga as parcerias num componente conectado
grande em vez de deixar o patógeno preso num par. E Potterat et al. (2000)
reuniram evidência de que a conformação da rede tem efeitos que nenhum resumo
do número de parceiros captura. Esse é precisamente o terreno em que este
estudo se coloca: os quatro cenários que comparamos têm o mesmo volume de sexo
por construção, e diferem apenas em como as parcerias se arranjam.

Do lado da seleção sexual, essa distribuição desigual tem outro nome. Ela é
justamente o que medimos como *oportunidade de seleção sexual*, e é
consequência direta da regra de escolha: uma preferência que ordena os machos
de forma consistente concentra os acasalamentos em poucos deles, e uma
preferência que não os ordena espalha os acasalamentos por todos. As duas
literaturas descrevem a mesma quantidade a partir de motivações diferentes,
e é esse encontro que o Estudo 5 explora.

A segunda parte do objetivo inverte a direção da pergunta. Muitas infecções
alteram a aparência ou o comportamento do hospedeiro, e algumas alteram
exatamente os sinais que o sexo escolhedor avalia. Se a infecção muda a
atratividade, então a doença deixa de ser apenas passageira da rede e passa
a agir sobre a seleção: ela redistribui os acasalamentos, e ao redistribuí-los
muda o diferencial de seleção sobre a característica. Chamamos esse efeito de
$h_I$, e ele é um dos fatores cruzados do desenho.

As duas perguntas, portanto, são estas. Primeira: dada a mesma quantidade de
cópulas, a forma da curva de preferência muda o tamanho da epidemia? Segunda:
quando a infecção altera a atratividade do macho infectado, isso muda a
seleção sobre a característica dele?

## A rede de acasalamentos

A rede de que falamos tem dois conjuntos de indivíduos, machos e fêmeas, e
uma ligação entre um macho e uma fêmea sempre que os dois copularam. Não há
ligações dentro de um mesmo sexo. Uma rede com essa forma se chama
*bipartida*, e as ligações aqui não têm direção nem peso: registram que o par
existiu.

Duas descrições dessa rede aparecem em todo o documento. A rede *acumulada* é
o registro de todas as parcerias que já se formaram desde o início da
temporada, e é sobre ela que se medem as propriedades estruturais. As
parcerias *vigentes* são as que estão ativas numa determinada semana, e são
elas que produzem as cópulas daquela semana. A distinção é o que permite que a
doença tenha tempo: uma parceria dura várias semanas, e em cada uma delas o
par pode copular outra vez.

# O modelo de uma temporada

Os Estudos 1 a 4 simulam gerações: uma população acasala, produz filhotes, e
os filhotes substituem os pais. O tempo ali se conta em gerações, e cada
geração é um único episódio de acasalamento. Uma epidemia não caberia nessa
escala, porque a transmissão precisa de repetição dentro da vida dos mesmos
indivíduos.

O Estudo 5 muda a escala. Ele simula uma temporada reprodutiva de 20 semanas
com os mesmos 200 machos e 200 fêmeas do começo ao fim. Não há reprodução nem
substituição de indivíduos: a temporada é um período de acasalamento
contínuo, e o que se acompanha ao longo dela é a rede que vai se formando e a
infecção que vai circulando por ela.

## A semana

Cada uma das 20 semanas tem três passos, e a ordem entre eles importa.

- *As parcerias vigentes copulam*: cada par que está junto naquela semana
  copula com probabilidade `c`, a frequência de cópula por semana. Uma cópula
  registra uma ligação na rede daquela semana, e é sobre essas ligações que a
  transmissão acontece.
- *As parcerias vigentes se dissolvem*: cada par ativo se separa com
  probabilidade `1/d`, onde `d` é a duração média de uma parceria em semanas.
  Um par que se desfaz nesta semana ainda copulou nela, e não antes, e é por
  isso que a dissolução vem depois da cópula.
- *Quem tem espaço procura um parceiro novo*: uma fêmea que está com menos
  parcerias simultâneas do que o teto de concorrência sai à procura. A procura
  é exatamente a regra de decisão dos Estudos 1 a 4, aplicada com teto um: a
  fêmea encontra um número fixo de machos, avalia cada um segundo a sua curva
  de preferência, e fica com o melhor entre os que aceitou. Se o macho
  escolhido já for parceiro dela, nada muda, porque ele já copulou no primeiro
  passo.

O parâmetro que limita a fêmea aqui não é o número de parceiros da temporada,
é o número de parcerias que ela mantém *ao mesmo tempo*. Essa quantidade tem
nome na epidemiologia, *concorrência*, e é um dos conceitos centrais da área:
duas parcerias sobrepostas no tempo abrem um caminho para o patógeno que duas
parcerias em sequência não abrem (Morris & Kretzschmar 1997).

A forma como o modelo representa isso, com uma rede de parcerias potenciais
das quais apenas algumas estão ativas em cada semana, é a de Eames e Keeling
(2004), e a distinção entre a rede acumulada e as parcerias vigentes vem daí.

## Por que as parcerias precisam ser explícitas

A primeira versão deste estudo não tinha parcerias. Cada semana as fêmeas
escolhiam do zero, e por isso quase nunca voltavam ao mesmo macho. Medindo o
resultado, cada parceiro rendia cerca de 1,4 cópulas ao longo de toda a
temporada, o que equivale a dizer que praticamente toda cópula era com alguém
novo.

Com uma razão dessas a doença não circula. A transmissão por cópula é um
evento de probabilidade baixa, e um patógeno que tem uma única oportunidade
por parceiro se extingue antes de encontrar a próxima pessoa. Baixar o teto de
parceiros não resolvia o problema: a razão de cópulas por parceiro ficava
plana em torno de 1,4 qualquer que fosse o teto, porque o que faltava não era
oportunidade de escolher menos gente, era um mecanismo que fizesse a fêmea
voltar ao mesmo macho. O que mudava, ao baixar o teto, era só o número de
semanas em que a fêmea não copulava com ninguém.

As parcerias explícitas resolvem isso pela via biológica em vez da via do
parâmetro. Um par que se forma continua junto por algumas semanas, e em cada
uma delas pode copular outra vez. A razão de cópulas por parceria sobe para a
faixa de quatro, e a transmissão passa a ter onde acontecer.

```{r checa-parcerias, results='asis'}
if (tem(fim, c("copulas_por_parceria", "parceiros_distintos",
               "copulas_acumuladas", "concorrencia_realizada"))) {
  cat(sprintf(paste0(
    "Nos dados, ao fim da temporada, cada fêmea acumulou %s parceiros ",
    "distintos e %s cópulas, ou seja %s cópulas por parceria. As parcerias ",
    "vigentes numa semana qualquer são %s por fêmea, contra um teto de ",
    "concorrência de %d.\n\n"),
    p1(md(fim$parceiros_distintos)), p1(md(fim$copulas_acumuladas)),
    p2(md(fim$copulas_por_parceria)), p2(md(fim$concorrencia_realizada)),
    as.integer(fim$concorrencia[1])))
}
```

## A doença

A infecção tem três estados possíveis por indivíduo: suscetível, infectado e
recuperado. A temporada começa com uma fração pequena da população já
infectada, sorteada ao acaso em cada sexo, e a partir daí a doença anda pelas
cópulas.

A transmissão se decide por cópula, nos dois sentidos, e sempre contra o
estado que os dois indivíduos tinham no *início* da semana. Sem essa
precaução, quem se infectasse no primeiro sentido já contagiaria no segundo
dentro da mesma semana, e a transmissão ficaria assimétrica entre os sexos
apenas por causa da ordem em que o código está escrito.

A recuperação vem depois da transmissão, de modo que quem se infectou numa
semana ainda não pode se curar nela. Dois destinos são possíveis, e é o
contraste entre eles que define os dois modelos do desenho. No *SIS* o
indivíduo recuperado volta a ser suscetível, e pode se reinfectar; é o caso
das infecções bacterianas, que não deixam imunidade. No *SIR* ele fica imune
pelo resto da temporada, e sai efetivamente da população de contatos
infectáveis.

## O efeito da infecção na atratividade

O parâmetro $h_I$ é o deslocamento que a infecção causa no sinal do macho. Um
macho infectado é avaliado pelas fêmeas como se a sua característica fosse
$z + h_I$ em vez de $z$, e $h_I$ está em unidades do desvio-padrão da
característica na população, que é 1,0.

Três valores entram no desenho. Com $h_I = 0$ a infecção não muda nada na
avaliação, e este é o braço de referência. Com $h_I = -1$ ela desloca o sinal
para baixo, o caso de uma infecção que deixa o hospedeiro em pior condição.
Com $h_I = +1$ ela o desloca para cima, que parece estranho mas é um caso
documentado: há infecções que aumentam o esforço reprodutivo do hospedeiro, e
há patógenos cuja transmissão depende de o hospedeiro continuar acasalando.

O efeito de um deslocamento no sinal depende inteiramente da forma da curva de
preferência, e é isso que faz de $h_I$ um fator interessante em vez de uma
mera perturbação. Sob a curva gaussiana a atratividade é máxima quando o sinal
coincide com a preferência, de modo que qualquer deslocamento, para cima ou
para baixo, *reduz* a atratividade. Sob a sigmoide a atratividade cresce com o
sinal, e então o sinal dos efeitos segue o sinal de $h_I$. Sob a disruptiva a
atratividade cresce com a *distância* à preferência, e os dois deslocamentos a
aumentam. Sob a curva aleatória a atratividade não depende do sinal, e $h_I$
não pode ter efeito nenhum: esse braço funciona como um controle interno do
próprio código.

## Medir o efeito de $h_I$ na ordem causal certa

Comparar machos infectados com machos suscetíveis ao fim da temporada não mede
o efeito da infecção na atratividade, e é importante dizer por quê.

Os machos que copulam mais são os que têm mais oportunidades de se infectar, e
portanto se infectam primeiro. Ao fim da temporada, o grupo dos infectados é
um grupo enriquecido em machos de muito sucesso, e essa diferença existiria
mesmo com $h_I = 0$, quando a infecção não afeta a atratividade em nada.
Tomada sem cuidado, ela apareceria como um efeito da doença sobre o sucesso,
quando é o contrário: o sucesso é a causa da infecção.

O registro separa as duas coisas. As cópulas ganhas em cada semana são
atribuídas aos machos segundo o estado que eles tinham no *início* daquela
semana, o que é a ordem causal correta para o efeito de $h_I$. E o
confundidor fica à vista, porque também se registra a média da característica
nos dois grupos: se os infectados já tinham $z$ maior, parte da diferença é do
traço e não da doença. A comparação sobre a rede acumulada é registrada também,
mas serve a outra pergunta, que é a de mostrar que quem mais acasala é quem
mais se infecta.

# Os parâmetros

```{r tabela-parametros}
# Construída como data.frame e não com tribble(), que vem do tibble e não está
# entre os pacotes carregados aqui. Os nomes das colunas levam acento, e por
# isso entram por names() depois, e não como nomes de argumento: um nome de
# argumento com acento depende do locale e falha num locale C.
par_tab <- data.frame(
  parametro = c("Censo", "Duração da temporada", "Variação da característica",
                "Variação da preferência", "Valor central", "Exigência",
                "Encontros por semana", "Concorrência", "Duração da parceria",
                "Cópula por semana", "Transmissão", "Recuperação",
                "Prevalência inicial", "Efeito na atratividade",
                "Curva de preferência", "Modelo epidemiológico", "Réplicas"),
  simbolo = c("N", "", "σz", "σp", "φ", "s", "A", "", "d", "c",
              "β", "γrec", "", "hI", "", "", ""),
  valor = c("200 + 200", "20 semanas", "1.0", "0.5 / 1.0 / 1.5", "5",
            "média 2, dp 0.2", "10", "2", "5 semanas", "0.7", "0.06 / 0.15", "0.10",
            "0.05", "-1 / 0 / +1", "quatro formas", "SIS / SIR", "100"),
  descricao = c(
    "Machos e fêmeas adultos, fixos do início ao fim da temporada",
    "Uma estação reprodutiva, contada em semanas",
    "Desvio-padrão da característica do macho na população",
    "Desvio-padrão da preferência da fêmea, um dos fatores cruzados",
    "Média das distribuições da característica e da preferência; é também o ótimo da viabilidade, que aqui fica desligada",
    "Inclinação da curva de preferência de cada fêmea, sorteada uma vez e válida por toda a temporada",
    "Machos distintos que a fêmea avalia quando sai à procura",
    "Teto de parcerias simultâneas por fêmea",
    "Duração média de uma parceria; a dissolução tem probabilidade 1/d por semana",
    "Probabilidade de um par vigente copular numa semana",
    "Probabilidade de transmissão por cópula, em cada sentido; um dos fatores cruzados",
    "Probabilidade de recuperação por semana; um período infeccioso de 10 semanas",
    "Fração da população já infectada no início da temporada",
    "Deslocamento do sinal do macho infectado, em unidades de σz",
    "Aleatória, gaussiana, sigmoide e disruptiva",
    "Se a recuperação devolve à suscetibilidade ou dá imunidade",
    "Temporadas independentes por combinação de parâmetros"),
  stringsAsFactors = FALSE
)
names(par_tab) <- c("Parâmetro", "Símbolo", "Valor", "O que é")
kable(par_tab, caption = "Os parâmetros do Estudo 5. Os cinco fatores cruzados são a curva de preferência, σp, hI, o modelo epidemiológico e β; os demais ficam fixos.")
```

## As quatro curvas de preferência

A curva de preferência é a regra que traduz a característica de um macho, $z$,
na probabilidade de aquela fêmea aceitá-lo, $P$. Cada fêmea tem a sua
preferência $p$ e a sua exigência $s$, e as quatro formas são as mesmas dos
estudos anteriores.

$$P = 0.5 \qquad \text{(aleatória)}$$

$$P = \exp\!\left(-s\,(z-p)^2\right) \qquad \text{(gaussiana)}$$

$$P = \frac{1}{1 + \exp\!\left(-s\,(z-p)\right)} \qquad \text{(sigmoide)}$$

$$P = 1 - \exp\!\left(-s\,(z-p)^2\right) \qquad \text{(disruptiva)}$$

A aleatória não olha a característica, e serve de controle: qualquer padrão
que apareça nela vem da estrutura do processo e não da escolha. A gaussiana
prefere o macho parecido com a preferência da fêmea, e é estabilizadora. A
sigmoide prefere o macho de característica maior, e é direcional. A disruptiva
prefere o macho *diferente* da preferência, nos dois sentidos, e favorece os
extremos.

## A viabilidade e por que ela fica desligada aqui

Nos Estudos 1 a 4 a seleção natural age sobre a característica do macho por
meio de uma viabilidade, $V = \exp(-\gamma (z - \phi)^2)$, em que $\phi$ é o
valor da característica com melhor sobrevivência e $\gamma$ mede quão
rapidamente a sobrevivência cai quando a característica se afasta dele. Com
$\gamma = 0.2$ e $\phi = 5$, um macho com a característica no ótimo sobrevive
com probabilidade 1 e um macho a dois desvios do ótimo, com probabilidade
próxima de 0.45.

No Estudo 5 essa parte fica desligada por padrão, e a razão é a escala de
tempo. A temporada é única e não há reprodução, de modo que não existe resposta
evolutiva para a seleção natural modular: ela apenas retiraria machos do censo
no início, sem que nada dependesse disso mais adiante. Deixando-a de fora, o
censo é exatamente 200 machos por construção, e as diferenças entre células do
desenho não se confundem com diferenças no tamanho da população.

# O desenho do estudo

Cinco fatores se cruzam: a curva de preferência com quatro níveis, a variação
da preferência feminina com três, o efeito da infecção na atratividade com
três, o modelo epidemiológico com dois e a taxa de transmissão com dois. São
144 combinações, cada uma com 100 temporadas independentes, e cada temporada
registra as suas 20 semanas.

```{r desenho, results='asis'}
if (ok(ep_tudo)) {
  eixos  <- intersect(c("tipo_selecao", "sigma_p", "h_I", "modelo", "beta"),
                      names(ep_tudo))
  n_comb <- ep_tudo %>% distinct(across(all_of(eixos))) %>% nrow()
  n_rep  <- ep_tudo %>% distinct(across(all_of(c(eixos, "replica")))) %>% nrow()
  cat(sprintf(paste0("Os dados deste documento têm %s linhas, que são %d ",
                     "combinações de parâmetros, %s temporadas e %d semanas ",
                     "por temporada.\n\n"),
              format(nrow(ep_tudo), big.mark = ".", decimal.mark = ","),
              n_comb,
              format(n_rep, big.mark = ".", decimal.mark = ","),
              max(ep_tudo$semana)))
}
```

## Por que a transmissão é um fator e não uma constante

O critério de grande epidemia do plano de trabalho, 15% da população infectada
em algum momento, só carrega informação numa faixa estreita de $\beta$. Acima
dela toda temporada o cumpre, e o critério deixa de distinguir qualquer coisa;
abaixo dela nenhuma o cumpre. E as duas perguntas do estudo não vivem na mesma
faixa.

Com $\beta = 0.15$ a epidemia acontece em todas as células do desenho, e é
isso que dá espaço para os contrastes secundários. A incidência é uma resposta
contínua, com variação para os dois lados, e os efeitos de $h_I$, do modelo
epidemiológico e de $\sigma_p$ podem ser medidos sem esbarrar num piso ou num
teto.

Com $\beta = 0.06$ a epidemia fica no limiar, e a pergunta muda de natureza:
deixa de ser quanto a curva de preferência muda o tamanho da epidemia e passa a
ser se ela decide que a epidemia aconteça. Os contrastes secundários, aí, ficam
dominados por extinção estocástica e têm pouco sinal, mas o efeito principal
aparece na sua forma mais forte.

Rodar os dois níveis custa o dobro e responde às duas perguntas. As seções 1 a
7 abaixo ficam em $\beta = `r BETA_FOCO`$, e a
seção 8 compara os dois.

## As variáveis resposta

Três conjuntos de variáveis saem de cada temporada, e vale separá-los porque
respondem a perguntas diferentes.

As da epidemia:

- *Prevalência*: a fração da população infectada num dado momento. Sobe e desce
  ao longo da temporada, porque os indivíduos se recuperam.
- *Incidência acumulada*: a fração que se infectou em algum momento. Só pode
  crescer, e é ela que diz o tamanho final da epidemia.
- *Recuperados*: a fração que passou pela infecção e se curou. Só existe no
  modelo SIR, porque no SIS a cura devolve o indivíduo à suscetibilidade.
- *Grande epidemia*: seguindo o critério do plano de trabalho, uma temporada em
  que ao menos 15% da população se infectou.

As da estrutura da rede, que são as mesmas dos Estudos 1 a 4:

- *Modularidade*: o quanto a rede se divide em grupos que acasalam mais entre
  si do que com o resto da população.
- *Aninhamento* (índice NODF): o quanto os parceiros dos indivíduos menos
  conectados são um subconjunto dos parceiros dos mais conectados.
- *Centralização*: o quanto a rede depende de poucos indivíduos muito
  conectados.
- *Oportunidade de seleção sexual* (Is): a variância do sucesso de
  acasalamento dividida pelo quadrado da sua média, que mede quão
  desigualmente os acasalamentos se distribuem entre os machos.

E os descritores, que dizem quanto sexo houve e sobre quantos indivíduos ele
se repartiu:

- *Parceiros distintos por fêmea* e *cópulas por fêmea* na temporada.
- *Cópulas por parceria*: a razão entre as duas anteriores, e a quantidade que
  motivou a mudança do modelo descrita acima.
- *Concorrência realizada*: quantas parcerias simultâneas uma fêmea de fato
  mantém, que é menor do que o teto porque uma parceria só se forma se ela
  aceitar alguém.
- *Conectância*: a fração dos pares possíveis que de fato acasalaram.
- *Proporção de machos que não acasalou* e *de fêmeas sem parceria na semana*.

Os descritores não são propriedades estruturais no mesmo sentido, mas são
indispensáveis para interpretar as outras: sem eles não se distingue uma
diferença que vem da forma da rede de uma diferença que vem apenas do volume
de sexo.

E, à parte, o diferencial de seleção sobre a característica do macho. $S$ é a
média de $z$ pesada pelo sucesso menos a média de $z$ na população, e $i = S /
\mathrm{sd}(z)$ é a mesma quantidade em unidades de desvio-padrão, o que
permite comparar células com variâncias diferentes. O sucesso aqui é pesado
pelas *cópulas* e não pelos parceiros, porque é o número de cópulas que conta
como sucesso reprodutivo: um macho que copulou dez vezes teve mais sucesso do
que um que copulou uma vez.

# Cobertura dos dados

```{r cobertura}
if (ok(ep_tudo)) {
  eixos <- intersect(c("tipo_selecao", "sigma_p", "h_I", "modelo", "beta"),
                     names(ep_tudo))
  cob <- ep_tudo %>%
    distinct(across(all_of(c(eixos, "replica")))) %>%
    count(across(all_of(intersect(c("tipo_selecao", "modelo", "beta"), eixos))),
          name = "Temporadas") %>%
    mutate(Curva = labels_4[tipo_selecao]) %>%
    select(-tipo_selecao) %>%
    relocate(Curva) %>%
    arrange(Curva)
  names(cob)[names(cob) == "modelo"] <- "Modelo"
  names(cob)[names(cob) == "beta"]   <- "β"
  kable(cob, caption = "Temporadas simuladas por curva de preferência, modelo epidemiológico e taxa de transmissão. Cada temporada inclui os três níveis de σp e os três de hI.")
} else {
  cat("Sem dados carregados.\n")
}
```

# 1. A epidemia ao longo da temporada

A primeira coisa a olhar é se a epidemia acontece, e com que forma. A figura
mostra a prevalência e a incidência acumulada semana a semana, uma linha por
curva de preferência.

```{r fig-curva-epidemica, fig.height=3.6}
if (tem(ep, c("semana", "prev_total", "incid_acum", "tipo_selecao", "modelo"))) {
  base <- ep %>%
    filter(h_I == 0) %>%
    group_by(tipo_selecao, modelo, semana) %>%
    summarise(prev = md(prev_total), incid = md(incid_acum), .groups = "drop") %>%
    mutate(curva = ordenar_curva(tipo_selecao))

  faz <- function(yvar, titulo, ylab) {
    ggplot(base, aes(semana, .data[[yvar]], colour = curva, linetype = curva)) +
      geom_line(linewidth = 0.7) +
      facet_wrap(~ modelo) +
      scale_colour_manual(values = setNames(cores_4[CURVAS], labels_4[CURVAS]),
                          name = NULL) +
      scale_linetype_manual(values = setNames(TIPOS_LINHA[CURVAS], labels_4[CURVAS]),
                            name = NULL) +
      scale_y_continuous(labels = scales::percent) +
      labs(title = titulo, x = "Semana da temporada", y = ylab) +
      tema_base
  }
  (faz("prev", "Prevalência", "Infectados na população") |
   faz("incid", "Incidência acumulada", "Já infectados em algum momento")) +
    plot_layout(guides = "collect")
}
```

Na leitura, a prevalência pode subir e depois cair, porque os indivíduos se
recuperam; a incidência acumulada nunca cai, porque registra quem já passou
pela infecção. No modelo SIS os recuperados voltam a ser suscetíveis e a
prevalência tende a um patamar; no SIR eles saem da população infectável e a
prevalência decai depois do pico.

```{r resumo-epidemia, results='asis'}
if (tem(fim, c("incid_acum", "prev_total", "grande_epidemia", "tipo_selecao"))) {
  r <- fim %>% filter(h_I == 0) %>%
    group_by(modelo) %>%
    summarise(incid = md(incid_acum), prev = md(prev_total),
              gr = md(grande_epidemia), .groups = "drop")
  for (k in seq_len(nrow(r))) {
    cat(sprintf(paste0("No modelo %s, ao fim da temporada e no braço de ",
                       "referência, a incidência acumulada média é %s e a ",
                       "prevalência %s; %s das temporadas passam o critério ",
                       "de grande epidemia.\n\n"),
                r$modelo[k], pc(r$incid[k]), pc(r$prev[k]), pc(r$gr[k])))
  }
}
```

# 2. A curva de preferência e o tamanho da epidemia

Esta é a primeira das duas perguntas do objetivo. As quatro curvas produzem
aproximadamente o mesmo *volume* de sexo, porque o que limita a fêmea é a
concorrência e não a sua exigência: com dois parceiros simultâneos e cinco
semanas de duração média, quase toda fêmea mantém as suas duas parcerias em
quase toda semana, qualquer que seja a curva. A pergunta é se, mantido o
volume, a forma da rede muda a epidemia.

```{r fig-curva-vs-epidemia, fig.height=3.2}
if (tem(fim, c("tipo_selecao", "incid_acum", "parceiros_distintos",
               "copulas_acumuladas"))) {
  r <- fim %>%
    filter(h_I == 0) %>%
    group_by(tipo_selecao, modelo) %>%
    summarise(across(any_of(c("incid_acum", "parceiros_distintos",
                              "copulas_acumuladas", "conectancia", "I_s")),
                     md),
              .groups = "drop") %>%
    mutate(curva = ordenar_curva(tipo_selecao))

  barra <- function(yvar, titulo, ylab, perc = FALSE) {
    p <- ggplot(r, aes(curva, .data[[yvar]], fill = curva)) +
      geom_col(width = 0.68) +
      facet_wrap(~ modelo) +
      scale_fill_manual(values = setNames(cores_4[CURVAS], labels_4[CURVAS]),
                        guide = "none") +
      labs(title = titulo, x = NULL, y = ylab) +
      tema_base +
      theme(axis.text.x = element_text(angle = 30, hjust = 1))
    if (perc) p <- p + scale_y_continuous(labels = scales::percent)
    p
  }
  ps <- list(barra("copulas_acumuladas", "O volume de sexo",
                   "Cópulas por fêmea na temporada"))
  if ("I_s" %in% names(r))
    ps <- c(ps, list(barra("I_s", "A desigualdade entre os machos",
                           "Oportunidade de seleção sexual (Is)")))
  ps <- c(ps, list(barra("incid_acum", "O tamanho da epidemia",
                         "Incidência acumulada", perc = TRUE)))
  wrap_plots(ps, nrow = 1)
}
```

Os três painéis são a mesma pergunta em três passos. O primeiro
mostra que o volume de sexo é praticamente o mesmo nas quatro curvas. O
segundo mostra que a desigualdade na distribuição dos acasalamentos entre os
machos, ao contrário, difere muito. O terceiro mostra o tamanho da epidemia.
Se os painéis primeiro e terceiro discordam e o segundo e o terceiro
concordam, então o que governa a epidemia é a estrutura e não o volume.

```{r conta-curva-vs-epidemia, results='asis'}
if (tem(fim, c("tipo_selecao", "incid_acum", "copulas_acumuladas"))) {
  r <- fim %>% filter(h_I == 0) %>%
    group_by(tipo_selecao) %>%
    summarise(incid = md(incid_acum), cop = md(copulas_acumuladas),
              Is = if ("I_s" %in% names(fim)) md(I_s) else NA_real_,
              .groups = "drop")
  hi <- r$tipo_selecao[which.max(r$incid)]
  lo <- r$tipo_selecao[which.min(r$incid)]
  cat(sprintf(paste0("Entre as quatro curvas, a incidência acumulada vai de ",
                     "%s sob a curva %s a %s sob a %s, um fator de %s. As ",
                     "cópulas por fêmea, no mesmo intervalo, vão de %s a %s, ",
                     "um fator de %s.\n\n"),
              pc(min(r$incid)), tolower(labels_4[lo]),
              pc(max(r$incid)), tolower(labels_4[hi]),
              p2(max(r$incid) / min(r$incid)),
              p1(r$cop[which.min(r$incid)]), p1(r$cop[which.max(r$incid)]),
              p2(max(r$cop) / min(r$cop))))
  if (!all(is.na(r$Is)))
    cat(sprintf(paste0("A oportunidade de seleção sexual, no mesmo intervalo, ",
                       "vai de %s a %s.\n\n"),
                p2(min(r$Is, na.rm = TRUE)), p2(max(r$Is, na.rm = TRUE))))
}
```

## O mesmo, contra a estrutura da rede

Se a explicação é estrutural, então a incidência deve seguir as medidas de
estrutura mesmo quando se olham todas as células do desenho juntas, e não
apenas as médias por curva.

```{r fig-incid-vs-estrutura, fig.height=3.2}
estr <- intersect(c("I_s", "Centralization", "Modularity", "Nestedness",
                    "conectancia"), names(fim))
if (ok(fim) && length(estr)) {
  r <- fim %>%
    group_by(tipo_selecao, sigma_p, h_I, modelo) %>%
    summarise(incid = md(incid_acum),
              across(all_of(estr), md), .groups = "drop") %>%
    mutate(curva = ordenar_curva(tipo_selecao))

  rotulos <- c(I_s = "Oportunidade de seleção sexual (Is)",
               Centralization = "Centralização",
               Modularity = "Modularidade",
               Nestedness = "Aninhamento (NODF)",
               conectancia = "Conectância")
  ps <- lapply(estr, function(v) {
    ggplot(r, aes(.data[[v]], incid, colour = curva, shape = modelo)) +
      geom_point(size = 1.6, alpha = 0.85) +
      scale_colour_manual(values = setNames(cores_4[CURVAS], labels_4[CURVAS]),
                          name = NULL) +
      scale_shape_manual(values = c(SIS = 16, SIR = 1), name = NULL) +
      scale_y_continuous(labels = scales::percent) +
      labs(x = rotulos[[v]], y = "Incidência acumulada") +
      tema_base
  })
  wrap_plots(ps, nrow = 1) + plot_layout(guides = "collect")
}
```

Cada ponto é uma combinação de parâmetros, com as suas 100
temporadas já promediadas. Os pontos cheios são o modelo SIS e os vazios o
SIR. Uma nuvem inclinada indica que aquela medida de estrutura acompanha o
tamanho da epidemia; uma nuvem sem inclinação indica que não.

# 3. Quem se infecta

A explicação estrutural tem uma consequência verificável no nível do
indivíduo. Se a epidemia é grande porque poucos machos concentram muitos
acasalamentos, então são esses machos que devem se infectar primeiro e com
mais frequência.

```{r fig-quem-se-infecta, fig.height=3.2}
if (tem(fim, c("grau_acum_infectados", "grau_acum_suscetiveis", "tipo_selecao"))) {
  r <- fim %>%
    filter(h_I == 0) %>%
    group_by(tipo_selecao, modelo) %>%
    summarise(inf = md(grau_acum_infectados),
              sus = md(grau_acum_suscetiveis), .groups = "drop") %>%
    pivot_longer(c(inf, sus), names_to = "grupo", values_to = "grau") %>%
    mutate(curva = ordenar_curva(tipo_selecao),
           grupo = factor(grupo, levels = c("sus", "inf"),
                          labels = c("Suscetíveis", "Infectados")))

  ggplot(r, aes(curva, grau, fill = grupo)) +
    geom_col(position = position_dodge(width = 0.72), width = 0.68) +
    facet_wrap(~ modelo) +
    scale_fill_manual(values = c(Suscetíveis = "gray70", Infectados = "#C0392B"),
                      name = NULL) +
    labs(title = "Parceiras acumuladas dos machos, segundo o estado no fim da temporada",
         subtitle = "Braço de referência, hI = 0: a infecção não afeta a atratividade em nada",
         x = NULL, y = "Parceiras por macho na temporada") +
    tema_base +
    theme(axis.text.x = element_text(angle = 30, hjust = 1))
}
```

Esta figura é do braço $h_I = 0$, em que a infecção não muda a
atratividade. Qualquer diferença entre as duas barras, portanto, não pode ser
efeito da doença sobre o sucesso: é o contrário, o sucesso é que levou à
infecção. A altura da diferença mede quanto o processo é dominado por poucos
machos muito ativos.

# 4. O efeito da infecção na atratividade

Esta é a segunda pergunta do objetivo. Aqui os três níveis de $h_I$ entram, e
a leitura tem de ser feita curva por curva, porque o efeito de deslocar o
sinal depende da forma da curva.

```{r fig-hI, fig.height=3.4}
if (tem(fim, c("h_I", "incid_acum", "tipo_selecao"))) {
  r <- fim %>%
    group_by(tipo_selecao, modelo, h_I) %>%
    summarise(incid = md(incid_acum),
              Is = if ("I_s" %in% names(fim)) md(I_s) else NA_real_,
              .groups = "drop") %>%
    mutate(curva = ordenar_curva(tipo_selecao))

  p1g <- ggplot(r, aes(factor(h_I), incid, fill = curva)) +
    geom_col(position = position_dodge(width = 0.8), width = 0.75) +
    facet_wrap(~ modelo) +
    scale_fill_manual(values = setNames(cores_4[CURVAS], labels_4[CURVAS]),
                      name = NULL) +
    scale_y_continuous(labels = scales::percent) +
    labs(title = "O tamanho da epidemia", x = expression(h[I]),
         y = "Incidência acumulada") +
    tema_base

  if (!all(is.na(r$Is))) {
    p2g <- ggplot(r, aes(factor(h_I), Is, fill = curva)) +
      geom_col(position = position_dodge(width = 0.8), width = 0.75) +
      facet_wrap(~ modelo) +
      scale_fill_manual(values = setNames(cores_4[CURVAS], labels_4[CURVAS]),
                        name = NULL) +
      labs(title = "A desigualdade entre os machos", x = expression(h[I]),
           y = "Oportunidade de seleção sexual (Is)") +
      tema_base
    (p1g | p2g) + plot_layout(guides = "collect")
  } else p1g
}
```

A curva aleatória é o controle interno: como ela não olha a
característica, as três barras dela têm de ser iguais, e qualquer diferença
apontaria um problema no código e não um resultado. Sob a gaussiana espera-se
um padrão simétrico, com $h_I = 0$ no extremo, porque ali a atratividade é
máxima quando o sinal coincide com a preferência e qualquer deslocamento a
reduz. Sob a sigmoide espera-se um padrão monótono, porque a atratividade
cresce com o sinal. Sob a disruptiva espera-se o padrão inverso ao da
gaussiana, porque ali a atratividade cresce com a distância à preferência.

## O efeito medido semana a semana

```{r fig-hI-semanal, fig.height=3.2}
if (tem(ep, c("copulas_semana_infectados", "copulas_semana_suscetiveis",
              "z_infectados", "z_suscetiveis"))) {
  r <- ep %>%
    filter(modelo == "SIS") %>%
    group_by(tipo_selecao, h_I, semana) %>%
    summarise(dif_cop = md(copulas_semana_infectados) - md(copulas_semana_suscetiveis),
              dif_z   = md(z_infectados) - md(z_suscetiveis), .groups = "drop") %>%
    mutate(curva = ordenar_curva(tipo_selecao))

  faz <- function(yvar, titulo, ylab) {
    ggplot(r, aes(semana, .data[[yvar]], colour = factor(h_I))) +
      geom_hline(yintercept = 0, colour = "gray70", linewidth = 0.3) +
      geom_line(linewidth = 0.6) +
      facet_wrap(~ curva, nrow = 1) +
      scale_colour_manual(values = c("-1" = "#2980B9", "0" = "gray40",
                                     "1" = "#C0392B"),
                          name = expression(h[I])) +
      labs(title = titulo, x = "Semana", y = ylab) +
      tema_base
  }
  faz("dif_cop",
      "Cópulas ganhas na semana: infectados menos suscetíveis",
      "Diferença em cópulas") /
  faz("dif_z",
      "O confundidor, à vista: a característica média dos dois grupos",
      "Diferença em z") +
    plot_layout(guides = "collect")
}
```

No painel de cima, os machos são separados pelo estado que tinham
no *início* da semana, que é a ordem causal certa para o efeito de $h_I$. No
painel de baixo está o confundidor: se a linha se afasta de zero, os
infectados já tinham característica diferente dos suscetíveis, e parte da
diferença de cópulas é do traço e não da doença. As duas linhas têm de ser
lidas juntas, e é a comparação entre os três níveis de $h_I$ dentro de cada
curva que isola o efeito da infecção.

# 5. A doença e a seleção sobre o traço

Uma temporada já diz algo sobre evolução, sem simular gerações. O diferencial
de seleção $S$ é a diferença entre a característica média dos machos pesada
pelo sucesso e a característica média na população, e a equação do criador o
transforma em resposta esperada. Se a doença redistribui os acasalamentos,
então ela muda $S$, e isso é seleção.

```{r fig-selecao, fig.height=3.4}
if (tem(fim, c("i_traco", "h_I", "tipo_selecao"))) {
  r <- fim %>%
    group_by(tipo_selecao, modelo, h_I, sigma_p) %>%
    summarise(i = md(i_traco), .groups = "drop") %>%
    mutate(curva = ordenar_curva(tipo_selecao))

  ggplot(r, aes(factor(h_I), i, colour = factor(sigma_p),
                group = factor(sigma_p))) +
    geom_hline(yintercept = 0, colour = "gray70", linewidth = 0.3) +
    geom_line(linewidth = 0.5) +
    geom_point(size = 1.9) +
    facet_grid(modelo ~ curva, scales = "free_y") +
    scale_colour_manual(values = c("0.5" = "#2980B9", "1" = "gray40",
                                   "1.5" = "#C0392B"),
                        name = expression(sigma[p])) +
    labs(title = "Diferencial de seleção padronizado sobre a característica do macho",
         subtitle = "i = S / sd(z), com o sucesso pesado pelas cópulas; a escala do eixo y difere entre curvas",
         x = expression(h[I]), y = "i") +
    tema_base +
    theme(legend.position = "right")
}
```

O eixo y tem escala livre por curva, e isso é deliberado: as
magnitudes diferem por mais de uma ordem entre a sigmoide e as outras três, e
com escala comum as três ficariam achatadas numa linha. O que interessa em
cada painel é se $i$ se afasta de zero e em que direção quando $h_I$ muda.

Sob a curva aleatória $i$ deve ficar em zero nos três níveis, porque não há
seleção sobre a característica. Sob a sigmoide $i$ é grande já no braço de
referência, porque a preferência é direcional e seleciona a característica
independentemente de qualquer doença. As duas curvas simétricas, gaussiana e
disruptiva, são o caso a observar com mais atenção: nelas a preferência não tem
componente direcional, de modo que $i$ parte de perto de zero, e um afastamento
de zero que apareça só quando $h_I \neq 0$ seria seleção produzida pela
doença.

A geometria do modelo dá uma expectativa para a direção desse afastamento, e
ela é oposta nas duas curvas. Sob a gaussiana o macho infectado se afasta do
pico de preferência nos dois sentidos e perde atratividade; como os machos
infectados são, em média, os que mais copularam, a doença penalizaria quem tem
sucesso, e o sinal de $i$ ficaria contrário ao de $h_I$. Sob a disruptiva o
mesmo afastamento *aumenta* a atratividade, e o sinal de $i$ acompanharia o de
$h_I$. A tabela abaixo é o que permite conferir se os dados seguem essa
expectativa e qual das curvas tem a maior amplitude entre os dois extremos.

```{r conta-selecao, results='asis'}
if (tem(fim, c("i_traco", "h_I", "tipo_selecao"))) {
  r <- fim %>%
    group_by(tipo_selecao, h_I) %>%
    summarise(i = md(i_traco), .groups = "drop") %>%
    pivot_wider(names_from = h_I, values_from = i, names_prefix = "h")
  nm <- names(r)
  if (all(c("h-1", "h0", "h1") %in% nm)) {
    r <- r %>% mutate(amplitude = abs(`h1` - `h-1`)) %>% arrange(desc(amplitude))
    cat("Amplitude de i entre os dois extremos de hI, por curva:\n\n")
    tb <- r %>% transmute(Curva = labels_4[tipo_selecao],
                          `i em hI = -1` = round(`h-1`, 3),
                          `i em hI = 0`  = round(`h0`, 3),
                          `i em hI = +1` = round(`h1`, 3),
                          `Amplitude`    = round(amplitude, 3))
    print(kable(tb))
    cat("\n\n")
  }
}
```

# 6. SIS contra SIR

Os dois modelos diferem apenas no destino de quem se recupera, e a comparação
diz quanto a imunidade importa numa temporada curta. No SIS o recuperado volta
ao estoque de suscetíveis e a epidemia se sustenta; no SIR ele sai da
população infectável, o que reduz progressivamente o número de contatos
capazes de propagar a doença.

```{r fig-sis-sir, fig.height=3.2}
if (tem(ep, c("modelo", "prev_total", "incid_acum", "recuperados"))) {
  r <- ep %>%
    filter(h_I == 0) %>%
    group_by(tipo_selecao, modelo, semana) %>%
    summarise(prev = md(prev_total), incid = md(incid_acum),
              rec = md(recuperados), .groups = "drop") %>%
    mutate(curva = ordenar_curva(tipo_selecao)) %>%
    pivot_longer(c(prev, incid, rec), names_to = "q", values_to = "v") %>%
    mutate(q = factor(q, levels = c("prev", "incid", "rec"),
                      labels = c("Prevalência", "Incidência acumulada",
                                 "Recuperados")))

  ggplot(r, aes(semana, v, colour = curva, linetype = modelo)) +
    geom_line(linewidth = 0.65) +
    facet_wrap(~ q, nrow = 1) +
    scale_colour_manual(values = setNames(cores_4[CURVAS], labels_4[CURVAS]),
                        name = NULL) +
    scale_linetype_manual(values = c(SIS = "solid", SIR = "22"), name = NULL) +
    scale_y_continuous(labels = scales::percent) +
    labs(title = "Os dois modelos epidemiológicos ao longo da temporada",
         subtitle = "Braço de referência, hI = 0",
         x = "Semana", y = NULL) +
    tema_base
}
```

A linha cheia é o SIS e a tracejada o SIR. O painel dos
recuperados é zero por construção no SIS, e cresce no SIR: é a fração da
população que a doença já atravessou e que não pode mais se reinfectar. A
diferença entre os dois modelos no painel da incidência mede quanto a imunidade
freou a epidemia ao longo das 20 semanas.

# 7. A variação da preferência feminina

O terceiro fator do desenho, $\sigma_p$, é o mesmo que organiza os Estudos 1 a
4: quanto as fêmeas diferem umas das outras naquilo que preferem. Ele entra
aqui porque muda a estrutura da rede pela mesma via dos outros estudos. Quando
todas as fêmeas preferem a mesma coisa, elas competem pelos mesmos machos e os
acasalamentos se concentram; quando cada uma prefere algo diferente, os
acasalamentos se espalham.

```{r fig-sigmap, fig.height=3.2}
if (tem(fim, c("sigma_p", "incid_acum", "tipo_selecao"))) {
  r <- fim %>%
    filter(h_I == 0) %>%
    group_by(tipo_selecao, modelo, sigma_p) %>%
    summarise(incid = md(incid_acum),
              parc = md(parceiros_distintos),
              sem  = if ("prop_femeas_sem_parceria" %in% names(fim))
                       md(prop_femeas_sem_parceria) else NA_real_,
              .groups = "drop") %>%
    mutate(curva = ordenar_curva(tipo_selecao))

  faz <- function(yvar, titulo, ylab, perc = FALSE) {
    p <- ggplot(r, aes(sigma_p, .data[[yvar]], colour = curva, linetype = curva)) +
      geom_line(linewidth = 0.7) + geom_point(size = 1.7) +
      facet_wrap(~ modelo) +
      scale_colour_manual(values = setNames(cores_4[CURVAS], labels_4[CURVAS]),
                          name = NULL) +
      scale_linetype_manual(values = setNames(TIPOS_LINHA[CURVAS], labels_4[CURVAS]),
                            name = NULL) +
      labs(title = titulo, x = expression(sigma[p]), y = ylab) +
      tema_base
    if (perc) p <- p + scale_y_continuous(labels = scales::percent)
    p
  }
  ps <- list(faz("incid", "O tamanho da epidemia", "Incidência acumulada", TRUE),
             faz("parc", "O volume de sexo", "Parceiros por fêmea"))
  if (!all(is.na(r$sem)))
    ps <- c(ps, list(faz("sem", "Fêmeas sem parceria na semana",
                         "Fração das fêmeas", TRUE)))
  wrap_plots(ps, nrow = 1) + plot_layout(guides = "collect")
}
```

Os três painéis separam dois efeitos que $\sigma_p$ tem ao mesmo
tempo, e é por isso que o painel da esquerda não se lê sozinho. Quando as
preferências se espalham, algumas fêmeas passam a preferir machos que quase não
existem na população e ficam mais semanas sem parceria, o que reduz o volume de
sexo; e ao mesmo tempo os acasalamentos das demais se distribuem por mais
machos, o que reduz a concentração. Os dois efeitos podem empurrar a epidemia
no mesmo sentido ou em sentidos opostos, e a comparação entre os painéis é o
que diz qual dos dois pesa mais em cada curva.

# 8. A taxa de transmissão, e a curva que decide se há epidemia

As seções anteriores ficaram num regime em que a epidemia acontece sempre, e
ali a curva de preferência muda o *tamanho* dela. Esta seção acrescenta o outro
nível de $\beta$, em que a epidemia fica no limiar, e a pergunta passa a ser
outra: com todo o resto igual, a forma da curva de preferência decide se a
epidemia acontece?

O critério é o do plano de trabalho. Uma temporada conta como grande epidemia
quando ao menos 15% da população se infectou em algum momento.

```{r fig-beta, fig.height=3.2}
if (tem(fim_tudo, c("beta", "incid_acum", "grande_epidemia", "tipo_selecao")) &&
    length(unique(fim_tudo$beta)) > 1) {
  r <- fim_tudo %>%
    filter(h_I == 0) %>%
    group_by(tipo_selecao, beta, modelo) %>%
    summarise(incid = md(incid_acum), gr = md(grande_epidemia),
              .groups = "drop") %>%
    mutate(curva = ordenar_curva(tipo_selecao),
           rot_beta = paste0("β = ", format(beta)))

  faz <- function(yvar, titulo, ylab) {
    ggplot(r, aes(curva, .data[[yvar]], fill = curva)) +
      geom_col(width = 0.68) +
      facet_grid(modelo ~ rot_beta) +
      scale_fill_manual(values = setNames(cores_4[CURVAS], labels_4[CURVAS]),
                        guide = "none") +
      scale_y_continuous(labels = scales::percent) +
      labs(title = titulo, x = NULL, y = ylab) +
      tema_base +
      theme(axis.text.x = element_text(angle = 30, hjust = 1))
  }
  faz("incid", "O tamanho da epidemia", "Incidência acumulada") |
  faz("gr", "A epidemia acontece?",
      "Temporadas que passam o critério de 15%")
}
```

Os dois painéis dizem coisas diferentes, e é a comparação entre as duas colunas
de cada um que interessa. À direita, no $\beta$ alto, todas as barras do painel
da direita estão no topo: toda temporada produz uma grande epidemia, qualquer
que seja a curva, e o critério não distingue nada. À esquerda, no $\beta$
baixo, as mesmas quatro curvas se separam, e a diferença entre elas deixa de
ser de grau.

```{r conta-beta, results='asis'}
if (tem(fim_tudo, c("beta", "grande_epidemia", "tipo_selecao")) &&
    length(unique(fim_tudo$beta)) > 1) {
  tb <- fim_tudo %>%
    filter(h_I == 0) %>%
    group_by(tipo_selecao, beta) %>%
    summarise(gr = md(grande_epidemia), inc = md(incid_acum), .groups = "drop") %>%
    mutate(cel = sprintf("%.0f%% (incid. %.1f%%)", 100 * gr, 100 * inc),
           rot = paste0("β = ", format(beta))) %>%
    select(tipo_selecao, rot, cel) %>%
    pivot_wider(names_from = rot, values_from = cel) %>%
    mutate(Curva = labels_4[tipo_selecao]) %>%
    select(-tipo_selecao) %>%
    relocate(Curva) %>%
    arrange(match(Curva, labels_4[CURVAS]))
  print(kable(tb, caption = "Fração das temporadas que passam o critério de grande epidemia, com a incidência acumulada média entre parênteses. Braço de referência, hI = 0."))
  cat("\n\n")

  baixo <- fim_tudo %>% filter(h_I == 0, beta == min(beta)) %>%
    group_by(tipo_selecao) %>% summarise(gr = md(grande_epidemia), .groups = "drop")
  if (nrow(baixo) > 1 && diff(range(baixo$gr)) > 0.1)
    cat(sprintf(paste0("No nível baixo de transmissão, a fração de temporadas ",
                       "com grande epidemia vai de %s sob a curva %s a %s sob ",
                       "a %s. A diferença entre as curvas deixa de ser de ",
                       "quanto e passa a ser de se.\n\n"),
                pc(min(baixo$gr)), tolower(labels_4[baixo$tipo_selecao[which.min(baixo$gr)]]),
                pc(max(baixo$gr)), tolower(labels_4[baixo$tipo_selecao[which.max(baixo$gr)]])))

  # A comparação que mais informa não é entre a maior e a menor, e sim entre
  # cada curva e a ALEATÓRIA, que é o controle nulo. Uma curva que não se
  # distingue dela não está fazendo nada, por mais que seja uma preferência.
  ale <- baixo$gr[baixo$tipo_selecao == "uniform"]
  if (length(ale) == 1 && is.finite(ale)) {
    outras <- baixo %>% filter(tipo_selecao != "uniform")
    # "Colada no controle" é definido em relação ao tamanho do efeito, e não por
    # um número fixo de pontos percentuais: com 100 réplicas o erro padrão da
    # diferença entre duas proporções destas é de uns 4 pontos, de modo que um
    # limiar fixo de 5 pontos seria quase um sorteio.
    vao   <- max(outras$gr, na.rm = TRUE) - ale
    perto <- outras %>% filter(abs(gr - ale) < 0.2 * vao)
    # A frase só faz sentido se houver as duas coisas: alguma curva colada no
    # controle nulo E alguma bem longe dele. Se todas coincidirem, dizer que a
    # direcional e a disruptiva "fazem" seria falso.
    longe <- outras %>% filter(gr - ale > 0.5 * vao)
    if (is.finite(vao) && vao > 0.15 && nrow(perto) && nrow(longe))
      cat(sprintf(paste0("Vale comparar cada curva com a aleatória, que é o ",
                         "controle nulo e fica em %s. A curva %s fica em %s, ",
                         "praticamente no mesmo lugar: quanto à propagação da ",
                         "infecção ela é indistinguível do acasalamento ao ",
                         "acaso. O efeito não é, portanto, o de haver ou não ",
                         "preferência, e sim o de a preferência ordenar os ",
                         "machos de forma consistente entre as fêmeas. A ",
                         "preferência por semelhança não faz isso; a ",
                         "direcional e a disruptiva fazem.\n\n"),
                  pc(ale), tolower(labels_4[perto$tipo_selecao[1]]),
                  pc(perto$gr[1])))
  }
}
```

# Síntese

```{r sintese, results='asis'}
if (ok(fim)) {
  cat("O que os dados mostram, em uma frase por resultado.\n\n")
  linhas <- character(0)

  if (tem(fim, c("tipo_selecao", "incid_acum", "copulas_acumuladas"))) {
    r <- fim %>% filter(h_I == 0) %>% group_by(tipo_selecao) %>%
      summarise(incid = md(incid_acum), cop = md(copulas_acumuladas),
                .groups = "drop")
    f_inc <- max(r$incid) / min(r$incid)
    f_cop <- max(r$cop)   / min(r$cop)
    # A conclusão é condicional aos números, e não afirmada de antemão: a frase
    # muda se o volume de sexo passar a explicar a diferença.
    fecho <- if (f_inc > 1.5 * f_cop)
      paste0("A diferença entre as curvas não está no volume de sexo, que é ",
             "praticamente o mesmo nas quatro.")
    else if (f_cop > 1.5 * f_inc)
      paste0("Aqui é o volume de sexo que varia mais do que a epidemia, e a ",
             "leitura estrutural não se sustenta nestes dados.")
    else
      paste0("Os dois fatores são da mesma ordem, e a figura da seção 2 é o ",
             "que separa a contribuição de cada um.")
    linhas <- c(linhas, sprintf(paste0(
      "A forma da curva de preferência muda a incidência acumulada por um ",
      "fator de %s (de %s a %s), enquanto o volume de sexo varia por um ",
      "fator de %s. %s"),
      p2(f_inc), pc(min(r$incid)), pc(max(r$incid)), p2(f_cop), fecho))
  }
  if (tem(fim, c("I_s", "tipo_selecao"))) {
    r <- fim %>% filter(h_I == 0) %>% group_by(tipo_selecao) %>%
      summarise(Is = md(I_s), incid = md(incid_acum),
                C = if ("conectancia" %in% names(fim)) md(conectancia) else NA_real_,
                .groups = "drop")
    txt <- sprintf(paste0("A oportunidade de seleção sexual varia de %s a %s ",
                          "entre as curvas."), p2(min(r$Is)), p2(max(r$Is)))
    if (nrow(r) > 2 && !all(is.na(r$C))) {
      cor_is <- suppressWarnings(cor(r$Is, r$incid))
      cor_c  <- suppressWarnings(cor(r$C,  r$incid))
      txt <- paste0(txt, sprintf(paste0(
        " Entre as médias por curva, ela correlaciona %s com a incidência, ",
        "contra %s da conectância."), p2(cor_is), p2(cor_c)))
    }
    linhas <- c(linhas, txt)
  }
  if (tem(fim, c("grau_acum_infectados", "grau_acum_suscetiveis"))) {
    # Por curva, e não no conjunto: a diferença entre infectados e suscetíveis
    # depende muito da curva, e uma média sobre as quatro esconderia que na
    # aleatória ela quase não existe.
    r <- fim %>% filter(h_I == 0) %>%
      group_by(tipo_selecao) %>%
      summarise(inf = md(grau_acum_infectados),
                sus = md(grau_acum_suscetiveis), .groups = "drop") %>%
      mutate(raz = inf / sus) %>% arrange(desc(raz))
    linhas <- c(linhas, sprintf(paste0(
      "No braço de referência, em que a infecção não afeta a atratividade, os ",
      "machos infectados ao fim da temporada já tinham acumulado mais ",
      "parceiras do que os suscetíveis, e por uma margem que depende da curva: ",
      "%s contra %s sob a %s, e %s contra %s sob a %s. A infecção é ",
      "consequência do sucesso, e é por isso que o efeito de hI tem de ser ",
      "medido semana a semana."),
      p1(r$inf[1]), p1(r$sus[1]), tolower(labels_4[r$tipo_selecao[1]]),
      p1(r$inf[nrow(r)]), p1(r$sus[nrow(r)]),
      tolower(labels_4[r$tipo_selecao[nrow(r)]])))
  }
  if (tem(fim, c("modelo", "incid_acum"))) {
    r <- fim %>% filter(h_I == 0) %>% group_by(modelo) %>%
      summarise(incid = md(incid_acum), .groups = "drop")
    if (nrow(r) == 2)
      linhas <- c(linhas, sprintf(paste0(
        "A imunidade importa mas não decide: a incidência acumulada é %s no ",
        "%s e %s no %s."),
        pc(r$incid[1]), r$modelo[1], pc(r$incid[2]), r$modelo[2]))
  }
  if (tem(fim_tudo, c("beta", "grande_epidemia")) &&
      length(unique(fim_tudo$beta)) > 1) {
    b <- fim_tudo %>% filter(h_I == 0, beta == min(beta)) %>%
      group_by(tipo_selecao) %>%
      summarise(gr = md(grande_epidemia), .groups = "drop")
    linhas <- c(linhas, sprintf(paste0(
      "No nível baixo de transmissão a diferença deixa de ser de grau: a ",
      "fração de temporadas com grande epidemia vai de %s sob a curva %s a %s ",
      "sob a %s. Com tudo o mais igual, a forma da curva de preferência decide ",
      "se a epidemia acontece."),
      pc(min(b$gr)), tolower(labels_4[b$tipo_selecao[which.min(b$gr)]]),
      pc(max(b$gr)), tolower(labels_4[b$tipo_selecao[which.max(b$gr)]])))
  }
  if (tem(fim, c("i_traco", "h_I", "tipo_selecao"))) {
    a <- fim %>% group_by(tipo_selecao, h_I) %>%
      summarise(i = md(i_traco), .groups = "drop") %>%
      group_by(tipo_selecao) %>%
      summarise(amp = diff(range(i)), .groups = "drop") %>%
      arrange(desc(amp))
    linhas <- c(linhas, sprintf(paste0(
      "O efeito da doença sobre a seleção não é maior onde a epidemia é maior. ",
      "A amplitude de i entre os extremos de hI é de %s sob a curva %s e de ",
      "apenas %s sob a %s."),
      p2(a$amp[1]), tolower(labels_4[a$tipo_selecao[1]]),
      p2(a$amp[nrow(a)]), tolower(labels_4[a$tipo_selecao[nrow(a)]])))
  }
  cat(paste0("- ", linhas, collapse = "\n"), "\n\n")
}
```

O Estudo 5 fecha o percurso do projeto no sentido em que ele foi desenhado. Os
Estudos 1 a 4 mostraram que a regra de escolha de parceiro determina a
estrutura da rede de acasalamentos. O Estudo 5 mostra que essa estrutura tem
consequências fora da seleção sexual, porque ela é também a rede por onde um
patógeno anda, e que a doença volta a agir sobre a seleção quando altera os
sinais que a escolha avalia. As duas literaturas, a da seleção sexual e a da
epidemiologia de redes, descrevem a mesma quantidade a partir de motivações
diferentes, e o modelo permite passar de uma à outra sem trocar de ferramenta.

# Referências

Almeida-Neto, M., Guimarães, P., Guimarães Jr., P.R., Loyola, R.D. & Ulrich, W.
(2008) A consistent metric for nestedness analysis in ecological systems:
reconciling concept and measurement. *Oikos*, 117, 1227-1239.

Blondel, V.D., Guillaume, J.-L., Lambiotte, R. & Lefebvre, E. (2008) Fast
unfolding of communities in large networks. *Journal of Statistical Mechanics:
Theory and Experiment*, 2008, P10008.

Eames, K.T.D. & Keeling, M.J. (2004) Monogamous networks and the spread of
sexually transmitted diseases. *Mathematical Biosciences*, 189, 115-130.

Janetos, A.C. (1980) Strategies of female mate choice: a theoretical analysis.
*Behavioral Ecology and Sociobiology*, 7, 107-112.

Kretzschmar, M. (2000) Sexual network structure and sexually transmitted
disease prevention: a modeling perspective. *Sexually Transmitted Diseases*,
27, 627-635.

Lande, R. & Arnold, S.J. (1983) The measurement of selection on correlated
characters. *Evolution*, 37, 1210-1226.

Lloyd-Smith, J.O., Schreiber, S.J., Kopp, P.E. & Getz, W.M. (2005)
Superspreading and the effect of individual variation on disease emergence.
*Nature*, 438, 355-359.

May, R.M. & Anderson, R.M. (1987) Transmission dynamics of HIV infection.
*Nature*, 326, 137-142.

Morris, M. & Kretzschmar, M. (1997) Concurrent partnerships and the spread of
HIV. *AIDS*, 11, 641-648.

Potterat, J.J., Zimmerman-Rogers, H., Muth, S.Q., Rothenberg, R.B., Green,
D.L., Taylor, J.E., Bonney, M.S. & White, H.A. (2000) Evidence undermining the
adequacy of the HIV reproduction number formula. *Sexually Transmitted
Diseases*, 27, 644-645.

Wade, M.J. & Arnold, S.J. (1980) The intensity of sexual selection in relation
to male sexual behaviour, female choice, and sperm precedence. *Animal
Behaviour*, 28, 446-461.
