---
# O bloco do título não leva comandos LaTeX (\vspace, \large e afins) de
# propósito: eles funcionam no PDF mas saem como texto literal no Word. Os
# blocos com "|" são line blocks do pandoc, e esses sim funcionam nos dois.
title: |
  | Relatório de Atividades
  | Papel das redes de interações sexuais na evolução de traços indicadores de qualidade sexualmente selecionados
subtitle: |
  | Projeto de Pesquisa - Regular No. 2024/02198-7
  | Processo da bolsa de pós-doutorado No. 2024/18754-6
  | Acordos de Cooperação / CNPq - Conselho Nacional de Desenvolvimento Científico e Tecnológico / Fixação de Jovens Doutores
  |
  | Vigência do projeto: agosto de 2024 a agosto de 2026
  | Vigência da bolsa: janeiro de 2025 a dezembro de 2026
  | Período coberto por este Relatório Científico: 30 de agosto a 31 de dezembro de 2025
author: |
  | Supervisor: Prof. Dr. Paulo Roberto Guimarães Jr.
  | Pós-doutoranda: Dra. Solimary García Hernández
date: "São Paulo, setembro de 2026"
output:
  pdf_document:
    toc: true
    toc_depth: 3
    # number_sections fica DESLIGADO: a numeração das seções segue os itens do
    # "Formato para os Relatórios Científicos anuais e final - Bolsas no País"
    # da FAPESP, e é escrita nos próprios títulos. A numeração automática
    # criaria uma segunda sequência, em conflito com aquela.
    number_sections: false
    fig_caption: true
    latex_engine: xelatex
    keep_tex: false
  word_document:
    toc: true
    toc_depth: 3
    fig_caption: true
  html_document:
    theme: flatly
    toc: true
    toc_depth: 3
    number_sections: false
    toc_float: true
geometry: margin=2.5cm
fontsize: 11pt
# titlepage: a norma pede a folha de rosto numa pagina so (item 2.1). Sem isto o
# \maketitle da classe article poe o titulo no alto da primeira pagina e o
# sumario logo abaixo, na mesma folha. Com titlepage o titulo ganha pagina
# propria e o sumario comeca na seguinte.
classoption: titlepage
lang: pt-BR
# linestretch: 1.15
#   Espaçamento entre linhas. Exige o pacote LaTeX setspace, e ficou comentado
#   porque o TinyTeX instalado era do TeX Live 2025 enquanto o repositório já
#   estava em 2026, o que impede instalar qualquer pacote novo. Depois de
#   Rscript -e 'tinytex::reinstall_tinytex(repository = "illinois")'
#   basta descomentar a linha acima.
---

```{r setup, include=FALSE}
knitr::opts_chunk$set(echo = FALSE, message = FALSE, warning = FALSE,
                      fig.align = "center", out.width = "95%",
                      fig.retina = 1, dpi = 150)

# As figuras deste relatório levam σp e σz nos rótulos, e o dispositivo pdf()
# padrão não converte caracteres fora do conjunto de um byte: avisa
# "conversion failure ... mbcsToSbcs" e o σ sai errado ou ausente.
#
# O ragg resolve e, ao contrário do cairo, não depende do X11, que no macOS
# exige o XQuartz instalado à parte. Note-se que capabilities("cairo") pode
# devolver TRUE numa máquina em que o cairo não carrega, de modo que ele não
# serve como teste; requireNamespace() abaixo é um teste de verdade.
#
# Sem o ragg instalado o documento compila do mesmo jeito, com as figuras no
# dispositivo padrão. Para tê-lo:  install.packages("ragg")
if (requireNamespace("ragg", quietly = TRUE))
  knitr::opts_chunk$set(dev = "ragg_png", dpi = 300)
suppressPackageStartupMessages({
  library(dplyr); library(tidyr); library(ggplot2); library(knitr)
})

cores_4  <- c("uniform"="gray55","gaussian"="#E6B800","sigmoid"="#3BA273","u-shaped"="#9932CC")
labels_4 <- c("uniform"="Aleatória","gaussian"="Gaussiana","sigmoid"="Sigmoide","u-shaped"="Disruptiva")
ORDEM_CURVAS  <- names(labels_4)
ordenar_curva <- function(x) factor(as.character(x), levels = ORDEM_CURVAS)
TIPOS_LINHA <- c("uniform" = "solid", "gaussian" = "22",
                 "sigmoid" = "62",   "u-shaped" = "4212")

# A leitura é a mesma dos dois anexos, para que o relatório nunca discorde deles
# sobre o que está mostrando.
carregar <- function(paths) {
  hit <- paths[file.exists(paths)]
  if (!length(hit)) return(NULL)
  obj <- readRDS(hit[1])
  if (is.data.frame(obj)) obj else bind_rows(obj[!vapply(obj, is.null, logical(1))])
}
juntar_pedacos <- function(pasta, padrao) {
  arqs <- list.files(pasta, full.names = TRUE)
  arqs <- arqs[grepl(padrao, basename(arqs), perl = TRUE)]
  if (!length(arqs)) return(NULL)
  distinct(bind_rows(lapply(arqs, carregar)))
}
RODADAS <- c("bestOfN", "censoConst")
padrao_arquivo <- function(estudo, r, metade) {
  if (metade == "com_sufixo") sprintf("^(backup|resultados)_%s_%s.*cota.*\\.rds$", estudo, r)
  else                        sprintf("^(backup|resultados)_%s_%s(?!.*cota).*\\.rds$", estudo, r)
}
juntar_metades <- function(a, b) {
  if (is.null(b) || !nrow(b)) return(a)
  if (is.null(a) || !nrow(a)) return(b)
  ns <- unique(b$selecao_natural)
  bind_rows(b, filter(a, !(selecao_natural %in% ns)))
}
carregar_rodada <- function(pasta, estudo) {
  for (r in RODADAS) {
    a <- juntar_pedacos(pasta, padrao_arquivo(estudo, r, "sem_sufixo"))
    b <- juntar_pedacos(pasta, padrao_arquivo(estudo, r, "com_sufixo"))
    df <- juntar_metades(a, b)
    if (!is.null(df) && nrow(df) > 0) return(df)
  }
  NULL
}

ct  <- carregar_rodada("Resultados_Artigo/Fase_Controle/Dados", "Controle")
d   <- carregar_rodada("Resultados_Artigo/Fase5_MiudoV2/Dados", "Femeas")
esp <- carregar_rodada("Resultados_Artigo/Fase_Espelho/Dados",  "Espelho")
co <- local({
  pasta <- "Resultados_Artigo/Fase_Coevolucao/Dados"
  sem <- carregar(file.path(pasta,
    c("resultados_Coevolucao_genica_neAdulto_sem_completo.rds",
      "resultados_Coevolucao_genica_completo.rds")))
  com <- carregar(file.path(pasta,
    c("resultados_Coevolucao_genica_neAdulto_cota_com_completo.rds",
      "resultados_Coevolucao_genica_neAdulto_cota_ambos_completo.rds")))
  if (!is.null(com)) com <- filter(com, selecao_natural)
  partes <- list(sem, com); partes <- partes[!vapply(partes, is.null, logical(1))]
  if (!length(partes)) NULL else distinct(bind_rows(partes))
})
ok <- function(x) !is.null(x) && nrow(x) > 0

# Quantos cenários existem, para o relatório citar o número medido e não um
# número escrito à mão.
n_cen <- function(x, eixos) {
  if (!ok(x)) return("-")
  cols <- intersect(c("tipo_selecao", eixos, "encounters_n", "k_fixo",
                      "selecao_natural", "replica"), names(x))
  format(nrow(distinct(x[, cols])), big.mark = ".")
}
```

# 2.2 Resumo do projeto proposto

Apresento neste relatório os avanços do projeto *Papel das redes de interações
sexuais na evolução de traços indicadores de qualidade sexualmente
selecionados*, financiado pela Fundação de Amparo à Pesquisa do Estado de São
Paulo (FAPESP) e sob supervisão do Prof. Dr. Paulo Roberto Guimarães Jr.

O resumo do projeto proposto segue, tal como submetido:

> A seleção intersexual é um mecanismo em que indivíduos de um sexo escolhem
> parceiros do sexo oposto com base em características morfológicas, químicas ou
> comportamentais. Essa escolha influencia a evolução de características
> exageradas no sexo escolhido e pode ter impactos ecológicos relevantes. Em
> muitos casos, a seleção depende de sinais associados à boa condição de saúde,
> como resistência a doenças. Estudos recentes indicam que a escolha intersexual
> varia entre indivíduos e pode ser modulada pela interação entre fatores
> genéticos e ambientais. Este projeto tem como objetivo explorar a interface
> entre redes sexuais e evolução fenotípica em populações animais.
> Especificamente, buscamos investigar como a variação na preferência do sexo que
> escolhe influencia a estrutura da rede sexual e a evolução de características
> sexualmente selecionadas. Além disso, pretendemos avaliar como doenças
> transmitidas por contato, que afetam a atratividade do sexo escolhido, impactam
> essas redes e a seleção de características. Para tanto, utilizamos modelos
> matemáticos evolutivos, visando oferecer tanto avanços acadêmicos quanto
> potenciais aplicações práticas, especialmente no entendimento e mitigação de
> impactos causados por doenças.


# 2.3 Realizações no período

Este relatório cobre quatro meses, de 30 de agosto a 31 de dezembro de 2025, e
não um ano completo. O recorte decorre do calendário de compromissos do projeto:
a bolsa teve início em janeiro de 2025, defasada em relação ao auxílio, que
começara em agosto de 2024, e a concessão foi posteriormente estendida até
dezembro de 2026, o que reorganizou os períodos de prestação de contas. O
trabalho realizado ao longo de 2026 consta do Relatório Científico Final.

O primeiro objetivo, o de investigar como a variação na preferência do sexo que
escolhe influencia a estrutura da rede sexual e a evolução das características
sexualmente selecionadas, concentrou o trabalho do período e está concluído. O
segundo, o de avaliar como uma doença transmitida por contato que afeta a
atratividade do sexo escolhido impacta essas redes e a seleção sobre as
características, está previsto para o segundo ano e consta do plano de
atividades do item 3.

O período foi dedicado aos dois estudos do Objetivo 1, que correspondem à
primeira e à segunda fase do relatório anterior, e à ampliação substancial do
desenho de ambos. O modelo de simulação é comum aos dois e é descrito
primeiro.

## Alterações em relação ao relatório anterior

O relatório anterior organizava o trabalho em duas fases, uma em tempo
ecológico e outra em tempo evolutivo. Ambas foram concluídas no período, e
passam a ser designadas como Estudo 1 e Estudo 2:

| no relatório anterior | neste relatório | situação |
|---|---|---|
| Primeira fase, tempo ecológico | Estudo 1, Controle | concluído, com desenho muito ampliado |
| Segunda fase, tempo evolutivo | Estudo 2, Fêmeas variando | concluído |

A mudança de nome acompanha uma mudança de conteúdo: o desenho de ambos foi
ampliado em duas ordens de magnitude, como descrito adiante, e os dois passaram
a compartilhar um único motor de simulação. A razão de compartilharem o motor é
metodológica: descrever o ciclo de vida uma vez só torna explícito que as
diferenças entre os estudos vêm apenas do que de fato muda no desenho, e não de
implementações distintas.

## O modelo de simulação

O modelo é individual, com gerações discretas e não sobrepostas, e uma
população constante de 200 machos e 200 fêmeas. Cada macho expressa uma
característica sexualmente selecionada, o traço `z`. Cada fêmea tem um pico de
preferência, `p`, que é o valor de traço que ela mais aprecia, e uma exigência
que determina o quanto tolera afastamentos desse pico. A probabilidade de uma
fêmea aceitar um macho depende da distância entre o traço dele e o pico dela.

Duas quantidades organizam o desenho experimental, e a distinção entre elas é o
eixo conceitual do projeto. **σp** é a dispersão dos picos de preferência entre
as fêmeas, ou seja o quanto elas discordam entre si sobre o que preferem.
**σz** é a dispersão do traço entre os machos, ou seja o quanto o material
disponível para escolher é variado. A mesma intensidade média de seleção sexual
pode resultar de fêmeas homogêneas diante de machos variados ou do contrário, e
a estrutura da rede não é a mesma nos dois casos.

### Avanços em relação ao modelo do relatório anterior

O modelo descrito em 2025 foi estendido em quatro pontos, todos declarados no
anexo de metodologia:

1. **Quatro curvas de preferência em vez de duas.** Além da direcional e da
   estabilizadora, o desenho passou a incluir uma curva nula, em que a fêmea
   aceita qualquer macho com a mesma probabilidade, e uma disruptiva, em que ela
   prefere machos que diferem do seu próprio pico. A curva nula é o que torna o
   resto interpretável: qualquer métrica medida sob ela é o valor que aquela
   métrica assume por acaso, dado o tamanho da população e o número de
   acasalamentos, e serve de piso contra o qual as outras três se leem.

2. **A regra de decisão da fêmea foi explicitada.** A fêmea avalia um número
   determinado de machos, $A_{max}$, e só então escolhe entre os que aceitou. É a
   regra de comparação em pool, ou *best-of-n*, suposição habitual para leks e
   agregações (Janetos 1980; Real 1990). A alternativa, em que ela decide de um
   em um e para ao atingir o número desejado de parceiros, que é a regra de
   limiar fixo de Janetos (1980), foi implementada e descartada por mim porque
   tornava o gradiente de $A_{max}$ inoperante.

3. **Dois fatores ecológicos foram acrescentados ao desenho.** $A_{max}$ representa
   o custo de procurar parceiro, e k é o número máximo de parceiros que cada
   fêmea pode aceitar. Nenhum dos dois estava no modelo de 2025, e nos
   resultados o regime de busca acabou sendo o nível que mais pesa.

4. **A regulação populacional foi declarada explicitamente.** Os 200 machos
   adultos são a capacidade de suporte do ambiente, e a viabilidade decide quais
   machos ocupam as vagas e nunca quantas vagas existem. Na terminologia de
   Wallace (1975), é seleção branda, com regulação por densidade; a formulação
   teórica da fronteira entre seleção branda e dura está em Débarre & Gandon
   (2011), e as suas consequências ecológicas e evolutivas foram revistas por
   Bell et al. (2021) e Reznick (2016). É a suposição adotada em todos os
   estudos deste relatório, e a consequência que importa para as análises é que
   o censo adulto é constante
   por construção, de modo que as métricas de topologia são sempre comparáveis
   entre combinações do desenho: nenhuma diferença entre elas pode vir de as
   redes terem tamanhos diferentes.

Além disso, a variância de segregação passou a seguir o modelo infinitesimal,
em que o desvio do filhote em relação à média dos pais tem variância
proporcional à variância parental, e não um ruído de tamanho fixo arbitrado
(Fisher 1918; Roff & Fairbairn 2014).
Essa mudança é o que torna respondível a pergunta sobre manutenção de variação
genética: com um ruído fixo, a variância genética convergiria sempre para o
mesmo piso em todos os cenários, e a resposta viria embutida no modelo.

### Desenho experimental

```{r fig-desenho, fig.width=9, fig.height=7, fig.cap="Condições iniciais no plano σp × σz. A grade é a mesma em todos os painéis, e em vermelho estão as condições iniciais que cada estudo visita. O Controle cruza a grade inteira porque roda uma geração só; o Estudo 2 percorre uma coluna, com o outro eixo fixado em 1.0. Os dois painéis restantes correspondem às extensões previstas para o período seguinte, descritas no item 3."}
source("10_Figuras_conceituais.R")
figura_desenho()
```

## Objetivo 1: preferência, estrutura da rede e evolução do traço

O primeiro objetivo do projeto é investigar como a variação na preferência do
sexo que escolhe influencia a estrutura da rede sexual e a evolução de
características sexualmente selecionadas.

No plano de trabalho original ele se desdobra em dois estudos, um em tempo
ecológico e outro em tempo evolutivo, que são os Estudos 1 e 2 apresentados a
seguir.

### Estudo 1: a estrutura da rede numa geração

Este estudo corresponde à primeira fase do relatório anterior, e responde à
pergunta mais básica do conjunto: que estrutura as curvas de preferência
produzem por si só, antes de qualquer resposta evolutiva? Nenhuma
característica é herdada, os traços e as preferências são sorteados, a rede de
acasalamentos se forma, as métricas são medidas, e o cenário termina.

#### Ampliação do desenho experimental

O desenho de 2025 cruzava cinco valores de dispersão da preferência com dois
tipos de seleção, com 100 réplicas por combinação, e mantinha a dispersão do
traço masculino implícita. O desenho atual cruza, por inteiro:

| fator | níveis |
|---|---|
| curva de preferência | aleatória, gaussiana, sigmoide, disruptiva |
| σp | 0.2, 0.5, 0.8, 1.0, 1.2, 1.5, 2.0 |
| σz | 0.2, 0.5, 0.8, 1.0, 1.2, 1.5, 2.0 |
| $A_{max}$, machos avaliados | 200, 40, 10 |
| k, parceiros aceitos | 5, 10, 20 |
| seleção natural | ligada, desligada |

```{r n-cenarios-ct, results='asis'}
if (ok(ct)) cat(sprintf(
"São %s cenários de uma geração, com 20 réplicas por combinação de parâmetros.\n",
  n_cen(ct, c("sigma_p", "sigma_z"))))
```

O número de réplicas por combinação passou de 100 a 20, e a razão é deliberada:
os efeitos em questão são grandes e sistemáticos, não limitados por ruído
amostral, e o orçamento computacional rende mais ao cobrir o espaço de
parâmetros do que ao repetir a mesma combinação. O ganho é que σp e σz passam a
ser cruzados por inteiro, de modo que se observam combinações extremas, como
fêmeas muito homogêneas diante de machos muito variados, que o desenho anterior
nunca visitava.

#### Resultados principais

```{r est1-analise}
# ---------------------------------------------------------------------
# As quantidades citadas no texto desta seção são calculadas aqui, sobre os
# dados do Controle, e interpoladas nas frases. Nenhuma delas é escrita à mão:
# se a rodada mudar, o texto muda com ela.
# ---------------------------------------------------------------------
est1 <- NULL
if (ok(ct)) {
  METS  <- intersect(c("Modularity", "Nestedness", "Centralization", "I_s"),
                     names(ct))
  CHAVE <- intersect(c("sigma_p", "sigma_z", "encounters_n", "k_fixo",
                       "selecao_natural"), names(ct))

  # --- a divergência entre as quatro curvas, célula a célula ---------
  # Mesma definição usada no material suplementar: padronizam-se as quatro
  # métricas sobre a tabela inteira, para que todas entrem na mesma unidade, e
  # mede-se a distância média das quatro curvas ao centroide delas naquela
  # célula do desenho.
  padr <- ct %>%
    filter(if_all(all_of(METS), ~ !is.na(.x))) %>%
    mutate(across(all_of(METS), ~ as.numeric(scale(.x))))

  cel <- padr %>%
    group_by(across(all_of(c(CHAVE, "tipo_selecao")))) %>%
    summarise(across(all_of(METS), ~ mean(.x, na.rm = TRUE)), .groups = "drop") %>%
    pivot_longer(all_of(METS), names_to = "met", values_to = "v")

  centro <- cel %>%
    group_by(across(all_of(c(CHAVE, "met")))) %>%
    summarise(centro = mean(v, na.rm = TRUE), .groups = "drop")

  div <- cel %>%
    left_join(centro, by = c(CHAVE, "met")) %>%
    group_by(across(all_of(c(CHAVE, "tipo_selecao")))) %>%
    summarise(dist = sqrt(sum((v - centro)^2)), .groups = "drop") %>%
    group_by(across(all_of(CHAVE))) %>%
    summarise(divergencia = mean(dist), .groups = "drop") %>%
    mutate(assimetria   = log(sigma_z / sigma_p),
           variabilidade = sqrt(sigma_p^2 + sigma_z^2))

  r2 <- function(formula, dados) {
    s <- suppressWarnings(summary(stats::lm(formula, data = dados)))
    if (is.null(s$r.squared) || !is.finite(s$r.squared)) NA_real_ else s$r.squared
  }

  # --- quanto o regime de busca explica da divergência ---------------
  r2_busca <- r2(divergencia ~ factor(encounters_n) * factor(k_fixo), div)

  # --- e, no que sobra, assimetria contra variabilidade total --------
  # Os dois preditores entram sobre o RESÍDUO do regime de busca, que é o que
  # a frase afirma: "dentro do que sobra".
  div$resid <- stats::residuals(
    stats::lm(divergencia ~ factor(encounters_n) * factor(k_fixo), data = div))
  r2_assim <- r2(resid ~ assimetria,    div)
  r2_varia <- r2(resid ~ variabilidade, div)

  # --- a variação de densidade que o desenho produz ------------------
  faixa_dens <- if ("conectancia" %in% names(ct)) {
    cc <- ct$conectancia[is.finite(ct$conectancia) & ct$conectancia > 0]
    if (length(cc)) max(cc) / min(cc) else NA_real_
  } else NA_real_

  # --- R² da curva de preferência por métrica, cru e parcial ---------
  # O R² parcial responde: do que a curva ainda poderia explicar DEPOIS de
  # descontar tamanho e densidade, quanto ela explica. É
  # (R²_completo - R²_controles) / (1 - R²_controles).
  controles <- intersect(c("n_machos_surv", "conectancia"), names(ct))
  # n_machos_surv é constante quando o censo é constante, e nesse caso não
  # entra como controle: um preditor sem variação não controla nada.
  controles <- controles[vapply(controles,
                                function(v) length(unique(ct[[v]])) > 1,
                                logical(1))]

  tab_r2 <- lapply(METS, function(m) {
    dd <- ct %>% filter(is.finite(.data[[m]]))
    f_curva <- stats::as.formula(paste(m, "~ tipo_selecao"))
    if (!length(controles)) {
      return(data.frame(met = m, r2_curva = r2(f_curva, dd),
                        r2_parcial = NA_real_, r2_controles = NA_real_))
    }
    f_ctrl  <- stats::as.formula(paste(m, "~", paste(controles, collapse = " + ")))
    f_full  <- stats::as.formula(paste(m, "~", paste(controles, collapse = " + "),
                                       "+ tipo_selecao"))
    rc <- r2(f_ctrl, dd); rf <- r2(f_full, dd)
    data.frame(met = m, r2_curva = r2(f_curva, dd),
               r2_parcial = if (is.finite(rc) && rc < 1) (rf - rc) / (1 - rc) else NA_real_,
               r2_controles = rc)
  }) %>% bind_rows()

  NOMES_MET <- c(Modularity = "modularidade", Centralization = "centralização",
                 I_s = "oportunidade de seleção sexual (Is)",
                 Nestedness = "aninhamento (NODF)")
  tab_r2$rotulo <- NOMES_MET[tab_r2$met]
  tab_r2 <- tab_r2 %>% arrange(desc(r2_curva))

  est1 <- list(n_redes = nrow(ct), r2_busca = r2_busca,
               r2_assim = r2_assim, r2_varia = r2_varia,
               razao = if (is.finite(r2_varia) && r2_varia > 0) r2_assim / r2_varia else NA_real_,
               faixa_dens = faixa_dens, tab = tab_r2)
}

# Formatação defensiva: sem dados, o texto mostra um traço em vez de quebrar.
q1 <- function(expr, fmt = "%.2f") {
  if (is.null(est1)) return("--")
  v <- tryCatch(eval(expr, est1), error = function(e) NA_real_)
  if (!is.finite(v)) "--" else sprintf(fmt, v)
}
pct1 <- function(expr) q1(expr, "%.0f%%")
```

##### Contribuição do regime de busca para a topologia da rede

```{r texto-busca, results='asis'}
if (is.null(est1)) {
  cat(paste0("O resultado mais robusto do Estudo 1 é que o regime de busca, ou ",
             "seja quantos machos a fêmea consegue avaliar e quantos pode ",
             "aceitar, domina a divergência de topologia entre as quatro curvas ",
             "de preferência.\n\n"))
} else {
  cat(sprintf(paste0(
    "O resultado mais robusto do Estudo 1 é que o regime de busca, ou seja ",
    "quantos machos a fêmea consegue avaliar e quantos pode aceitar, explica ",
    "%.0f%% da divergência de topologia entre as quatro curvas de preferência. "),
    100 * est1$r2_busca))
  # A razão entre os dois só é informativa se o denominador tiver tamanho. Com
  # um denominador próximo de zero ela dispara, e um número como "trezentas
  # vezes" diria mais sobre a instabilidade do quociente do que sobre os dados.
  ra <- est1$r2_assim; rv <- est1$r2_varia
  if (is.finite(ra) && is.finite(rv) && rv > 1e-3 && ra / rv >= 2) {
    cat(sprintf(paste0(
      "Dentro do que sobra, a assimetria entre os sexos, log(σz/σp), explica ",
      "cerca de %s vezes mais que a variabilidade total, sqrt(σp² + σz²): ",
      "%.1f%% contra %.1f%% da variação residual.\n\n"),
      format(round(ra / rv)), 100 * ra, 100 * rv))
  } else if (is.finite(ra) && is.finite(rv)) {
    cat(sprintf(paste0(
      "Dentro do que sobra, a assimetria entre os sexos, log(σz/σp), explica ",
      "%.1f%% da variação residual, e a variabilidade total, sqrt(σp² + σz²), ",
      "%.1f%%.\n\n"), 100 * ra, 100 * rv))
  }
}
```

Isso reorienta a pergunta original do projeto. Não é quanta variação existe na
preferência o que determina a estrutura da rede, e sim de que lado da interação
essa variação está.

##### Distribuição da divergência no plano σp × σz

A divergência entre as quatro curvas, ou seja o quanto elas produzem topologias
distintas entre si, é máxima quando as fêmeas concordam e os machos variam, e
cai à medida que se caminha para o outro extremo do eixo da assimetria. Uma
leitura possível, ainda não testada, é que quando todas as fêmeas querem a mesma
coisa a geometria da curva se traduz sem ruído em quem acasala com quem, e
quando elas discordam entre si a variação individual borra a assinatura.

##### Sensibilidade das métricas ao tamanho e à densidade da rede

O desenho faz a densidade da rede variar por um fator de
`r q1(quote(faixa_dens), "%.0f")`, porque o número de parceiros por fêmea vai
de 5 a 20 e nem toda fêmea atinge o seu teto. Medindo quanto disso contamina
cada métrica:

```{r r2-metricas}
if (is.null(est1)) {
  cat("*Sem dados do Controle: a tabela aparece quando o .rds estiver presente.*")
} else {
  est1$tab %>%
    transmute(`métrica` = rotulo,
              `R² da curva de preferência` = round(r2_curva, 3),
              `R² parcial, controlando tamanho e densidade` = round(r2_parcial, 3)) %>%
    kable(caption = sprintf(paste0("Quanto a curva de preferência explica de ",
                                   "cada métrica de topologia, antes e depois ",
                                   "de controlar por tamanho e densidade da ",
                                   "rede. Estudo 1, %s redes de uma geração."),
                            format(est1$n_redes, big.mark = ".",
                                   decimal.mark = ",")))
}
```

```{r texto-aninhamento, results='asis'}
if (!is.null(est1)) {
  tb  <- est1$tab
  pior <- tb[which.min(tb$r2_curva), ]
  resistem <- sum(tb$r2_curva > 3 * min(tb$r2_curva), na.rm = TRUE)
  NUM <- c("Nenhuma", "uma", "duas", "três", "quatro", "cinco")
  cat(sprintf(paste0(
    "%s das %s métricas resistem ao controle. O %s não: a curva de preferência ",
    "explica %.0f%% da variação dele, e o tamanho e a densidade da rede juntos ",
    "explicam %.0f%%. A consequência metodológica é que o aninhamento, que era ",
    "a métrica central no relatório de 2025, precisa ser reportado em relação a ",
    "um modelo nulo que preserve a sequência de graus, e não em valor cru.\n\n"),
    sub("^(.)", "\\U\\1", NUM[resistem + 1], perl = TRUE), NUM[nrow(tb) + 1],
    pior$rotulo, 100 * pior$r2_curva, 100 * pior$r2_controles))
} else {
  cat(paste0("O aninhamento, que era a métrica central no relatório de 2025, ",
             "precisa ser reportado em relação a um modelo nulo que preserve a ",
             "sequência de graus, e não em valor cru.\n\n"))
}
```

As simulações foram realizadas em R (R Core Team 2026). O índice de aninhamento
usado é o NODF de Almeida-Neto et al. (2008), calculado com o pacote bipartite
(Dormann et al. 2008); a modularidade vem do algoritmo de Louvain (Blondel et
al. 2008), e ela e a centralização são calculadas com o igraph (Csardi & Nepusz
2006).

### Estudo 2: a evolução do traço masculino

Este estudo corresponde à segunda fase do relatório anterior, e está concluído.
O eixo é σp, a dispersão do pico de preferência entre as fêmeas. A preferência é
re-sorteada a cada geração da mesma distribuição e portanto não evolui; o traço
do macho é herdável e livre para responder à seleção. São cem gerações por
réplica.

Manter σp fixo durante as cem gerações é deliberado, e é o que permite atribuir
a resposta do traço à largura dessa distribuição sem o confundimento de a
preferência estar mudando ao mesmo tempo. A escolha da fêmea é aqui a causa da
seleção, e o estudo mede a resposta evolutiva do traço masculino.

#### Resultados principais

##### Efeito da heterogeneidade de preferência sobre a variância genética

```{r fig-varz, fig.width=8, fig.height=4, fig.cap="Variância genética do traço masculino na geração 100, em função da dispersão da preferência feminina. Sob a curva gaussiana, que é estabilizadora a nível individual, a variância genética da população cresce à medida que as fêmeas discordam mais entre si. A curva aleatória fica em torno do valor neutro e serve de controle de deriva. $A_{max}$ = 200, sem seleção natural, promediando os três valores de k."}
if (ok(d)) {
  vz <- d %>%
    filter(generation == max(generation), encounters_n == 200, !selecao_natural) %>%
    group_by(tipo_selecao, sigma_p) %>%
    summarise(varz = mean(varz_males, na.rm = TRUE), .groups = "drop") %>%
    mutate(tipo_selecao = ordenar_curva(tipo_selecao))
  ggplot(vz, aes(sigma_p, varz, color = tipo_selecao, linetype = tipo_selecao)) +
    geom_hline(yintercept = 1, linetype = "dotted", color = "gray40") +
    geom_line(linewidth = 1) + geom_point(size = 2) +
    scale_color_manual(values = cores_4, labels = labels_4, name = NULL) +
    scale_linetype_manual(values = TIPOS_LINHA, labels = labels_4, name = NULL) +
    labs(x = expression(sigma[p]), y = "variância genética do traço") +
    theme_light(base_size = 11) + theme(legend.position = "top")
}
```

Este é o principal resultado do estudo. Uma curva de preferência
estabilizadora, que a nível individual favorece machos parecidos com o pico de
cada fêmea, produz a nível populacional manutenção e até aumento da variação
genética, desde que as fêmeas discordem entre si sobre onde está esse pico. A
linha pontilhada marca a variância inicial: acima dela, a população terminou as
cem gerações com mais variação genética do que começou.

##### Relação entre topologia da rede e variância genética mantida

Duas predições foram formuladas sobre a relação entre topologia e trajetória do
traço. A primeira, de que o aninhamento prediria a exageração do traço, não se
confirmou: o sinal é firme estatisticamente, mas invertido, e não tenho
explicação para ele. Fica registrado como questão aberta, e a análise com a
conectância da rede como covariável é o próximo passo para determinar se é
artefato de densidade.

A segunda predição se confirma: a modularidade prediz a variância genética
mantida, com sinal positivo e efeito forte. Populações cuja rede de
acasalamentos se reparte em grupos que acasalam preferencialmente entre si
mantêm mais variação genética no traço, e esse é o mecanismo de resgate de
diversidade que o projeto propunha testar.

##### Bimodalidade do traço sob a curva disruptiva

Sob a curva disruptiva as populações não convergem para um valor intermediário
do traço: cada réplica vai parar num dos dois extremos, e a média entre
réplicas cai no meio, onde não existe nenhuma população. O teste de dip de
Hartigan rejeita a unimodalidade. A consequência para o relato dos resultados é
que essa curva precisa ser apresentada como distribuição, e a bimodalidade
tratada como resultado e não como variabilidade.


# 2.4 Plano de Gestão de Dados

Todos os códigos desenvolvidos no projeto estão organizados e documentados num
repositório no GitHub (<https://github.com/solimarygh/REDES_SEXUAIS_Cap1>), que
substitui o repositório citado no relatório anterior e reúne o motor de
simulação, os scripts de cada estudo, as análises e os documentos que geram
este relatório e os seus anexos. Após a publicação dos resultados o repositório
será tornado público, garantindo a disponibilização transparente das análises.


Os dados que sustentam os resultados são os arquivos de saída das simulações,
gerados pelos próprios scripts do repositório. Como cada cenário é semeado pelo
seu índice no desenho completo, qualquer resultado apresentado aqui pode ser
regenerado a partir do código, o que torna o repositório a forma primária de
disponibilização: ele contém tanto os dados como o procedimento que os produz.

Enquanto os resultados não são publicados, o acesso se dá pelos materiais
suplementares que acompanham este relatório, descritos a seguir. Eles têm a
mesma forma que os anexos que serão submetidos, em inglês, junto aos
manuscritos listados no item 7, e apresentam o conjunto completo de resultados
em todas as combinações de parâmetros.

## Materiais suplementares

Dois anexos acompanham este relatório, ambos gerados diretamente a partir dos
resultados das simulações:

- *Material suplementar: metodologia*, com o modelo, o ciclo de vida passo a
  passo, as variáveis resposta e o desenho dos estudos, incluindo as decisões
  que o desenho exigiu e a justificação de cada uma.
- *Material suplementar*, com o conjunto completo de painéis de resultados, em
  todas as combinações de parâmetros, incluindo as que não caberiam num texto
  impresso.

O corpo deste relatório apresenta apenas os resultados principais de cada
estudo.


# 3 Plano de atividades para o próximo período

O período seguinte é o ano de 2026, coberto pelo Relatório Científico Final.
Descrevo abaixo o que estava planejado para ele, indicando entre parênteses a
situação em que cada frente se encontra na data de entrega deste relatório.

O Objetivo 1 tem os seus dois estudos concluídos, e o motor de simulação
desenvolvido para eles abriu duas extensões que não estavam no plano de trabalho
original e que respondem a perguntas decorrentes dos dois primeiros.

A primeira, que designo Estudo 3, inverte os papéis do Estudo 2: a preferência
feminina passa a ser herdável e a característica do macho, ambiental. A pergunta
deixa de ser como a escolha molda o traço e passa a ser como a variedade de
machos disponíveis molda a evolução da preferência, de modo que a escolha deixa
de ser a causa da seleção e passa a ser o seu alvo. *(Concluído; os resultados
constarão do Relatório Científico Final.)*

A segunda, o Estudo 4, torna as duas características herdáveis ao mesmo tempo.
Cada indivíduo carrega os dois genótipos e expressa apenas um, e a grandeza
central deixa de ser a média de cada característica e passa a ser a covariância
genética entre elas, que é o que permite examinar o mecanismo de Fisher dentro
do modelo. *(Concluído; os resultados constarão do Relatório Científico Final.)*

O Objetivo 2, previsto para o segundo ano, trata do efeito de uma doença
transmitida por contato sobre a formação das redes sexuais e sobre a seleção da
característica escolhida. O motor desenvolvido no Objetivo 1 é o ponto de
partida: a ele será acrescentada uma estrutura temporal dentro da estação
reprodutiva, com parcerias que persistem ao longo das semanas, sem a qual a
transmissão não tem onde acontecer, e um módulo epidemiológico em que a infecção
altera a atratividade do macho. *(Executado; as simulações estão concluídas e os
resultados constarão do Relatório Científico Final.)*

Por fim, a redação dos manuscritos com os resultados do Objetivo 1 e a sua
apresentação em congresso internacional. *(Em andamento e realizada,
respectivamente; ver os itens 4 e 7 do Relatório Científico Final.)*

# 4 Participação em evento científico

Não houve participação em evento científico no período coberto por este
relatório. A apresentação no 62º Annual Conference of the Animal Behavior
Society, em julho de 2025, consta do Relatório Científico anterior.

# 5 Publicações resultantes da Bolsa no período

Não houve publicações no período coberto por este relatório. Os três artigos
submetidos durante ele foram aceitos e publicados em 2026, e constam do item 7
com a indicação da situação em que se encontravam ao final do período.

# 7 Trabalhos preparados ou submetidos para publicação

Três artigos de que sou coautora foram submetidos durante o período. Todos
foram posteriormente aceitos e publicados em 2026, e a referência completa da
publicação é indicada entre parênteses.

1. *Early sex differences in sociosexual behavior of wild robust capuchin
   monkeys: ontogenetic and evolutionary insights.* Delval, I.,
   García-Hernández, S., Teles, N., Caixeta, J., Cezar, L., Valentova, J.V.
   *et al.* (publicado em *Evolution and Human Behavior*, 47(2), 106834, março
   de 2026).

2. *Regulatory ambiguity and governance challenges for psilocybin mushrooms in
   Brazil.* Nogueira, M., García-Hernández, S., Roberto, G.S. & Rodrigues, D.C.
   (publicado no *International Journal of Drug Policy*, 150, 105198, abril de
   2026).

3. *One small step for citizens, one giant leap for science: iNaturalist records
   boost our understanding of the evolution of parental care in a clade of
   arachnids.* Machado, G., Buzatto, B.A., Caetano, D.S., Flores, E.,
   García-Hernández, S., Grob, O. *et al.* (publicado no *Zoological Journal of
   the Linnean Society*, 207(2), zlag061, 2026).

As cópias dos trabalhos, na versão submetida, acompanham este relatório.

# Referências

Almeida-Neto, M., Guimarães, P., Guimarães Jr., P.R., Loyola, R.D. & Ulrich, W.
(2008) A consistent metric for nestedness analysis in ecological systems:
reconciling concept and measurement. *Oikos*, 117, 1227-1239.

Bell, D.A., Kovach, R.P., Robinson, Z.L., Whiteley, A.R. & Reed, T.E. (2021)
The ecological causes and consequences of hard and soft selection. *Ecology
Letters*, 24, 1505-1521.

Blondel, V.D., Guillaume, J.-L., Lambiotte, R. & Lefebvre, E. (2008) Fast
unfolding of communities in large networks. *Journal of Statistical Mechanics:
Theory and Experiment*, 2008, P10008.

Csardi, G. & Nepusz, T. (2006) The igraph software package for complex network
research. *InterJournal Complex Systems*, 1695.

Débarre, F. & Gandon, S. (2011) Evolution in heterogeneous environments:
between soft and hard selection. *The American Naturalist*, 177, E84-E97.

Dormann, C.F., Gruber, B. & Fründ, J. (2008) Introducing the bipartite package:
analysing ecological networks. *R News*, 8, 8-11.

Fisher, R.A. (1918) The correlation between relatives on the supposition of
Mendelian inheritance. *Transactions of the Royal Society of Edinburgh*, 52,
399-433.

Fisher, R.A. (1930) *The Genetical Theory of Natural Selection*. Clarendon
Press, Oxford.

Janetos, A.C. (1980) Strategies of female mate choice: a theoretical analysis.
*Behavioral Ecology and Sociobiology*, 7, 107-112.

R Core Team (2026) *R: A Language and Environment for Statistical Computing*.
R Foundation for Statistical Computing, Vienna.

Real, L. (1990) Search theory and mate choice. I. Models of single-sex
discrimination. *The American Naturalist*, 136, 376-405.

Reznick, D. (2016) Hard and soft selection revisited: how evolution by natural
selection works in the real world. *Journal of Heredity*, 107, 3-14.

Roff, D.A. & Fairbairn, D.J. (2014) The evolution of phenotypes and genetic
parameters under preferential mating. *Ecology and Evolution*, 4, 2759-2776.

Wallace, B. (1975) Hard and soft selection revisited. *Evolution*, 29,
465-473.
