---
# O bloco do título não leva comandos LaTeX (\vspace, \large e afins) de
# propósito: eles funcionam no PDF mas saem como texto literal no Word. Os
# blocos com "|" são line blocks do pandoc, e esses sim funcionam nos dois.
title: |
  | Relatório de Atividades
  | Papel das redes de interações sexuais na evolução de traços indicadores de qualidade sexualmente selecionados
subtitle: |
  | Projeto de Pesquisa - Regular No. 2024/02198-7
  | Processo da bolsa de pós-doutorado No. 2024/18754-6
  | Acordos de Cooperação / CNPq - Conselho Nacional de Desenvolvimento Científico e Tecnológico / Fixação de Jovens Doutores
author: |
  | Supervisor: Prof. Dr. Paulo Roberto Guimarães Jr.
  | Pós-doutoranda: Dra. Solimary García Hernández
date: "São Paulo, setembro de 2026"
output:
  pdf_document:
    toc: true
    toc_depth: 2
    number_sections: true
    fig_caption: true
    latex_engine: xelatex
    keep_tex: false
  word_document:
    toc: true
    toc_depth: 2
    fig_caption: true
  html_document:
    theme: flatly
    toc: true
    toc_depth: 2
    number_sections: true
    toc_float: true
geometry: margin=2.5cm
fontsize: 11pt
linestretch: 1.15
lang: pt-BR
---

```{r setup, include=FALSE}
knitr::opts_chunk$set(echo = FALSE, message = FALSE, warning = FALSE,
                      fig.align = "center", out.width = "95%",
                      fig.retina = 1, dpi = 150)
suppressPackageStartupMessages({
  library(dplyr); library(tidyr); library(ggplot2); library(knitr)
})

cores_4  <- c("uniform"="gray55","gaussian"="#E6B800","sigmoid"="#3BA273","u-shaped"="#9932CC")
labels_4 <- c("uniform"="Aleatória","gaussian"="Gaussiana","sigmoid"="Sigmoide","u-shaped"="Disruptiva")
ORDEM_CURVAS  <- names(labels_4)
ordenar_curva <- function(x) factor(as.character(x), levels = ORDEM_CURVAS)
TIPOS_LINHA <- c("uniform" = "solid", "gaussian" = "22",
                 "sigmoid" = "62",   "u-shaped" = "4212")

# A leitura é a mesma dos dois anexos, para que o relatório nunca discorde deles
# sobre o que está mostrando.
carregar <- function(paths) {
  hit <- paths[file.exists(paths)]
  if (!length(hit)) return(NULL)
  obj <- readRDS(hit[1])
  if (is.data.frame(obj)) obj else bind_rows(obj[!vapply(obj, is.null, logical(1))])
}
juntar_pedacos <- function(pasta, padrao) {
  arqs <- list.files(pasta, full.names = TRUE)
  arqs <- arqs[grepl(padrao, basename(arqs), perl = TRUE)]
  if (!length(arqs)) return(NULL)
  distinct(bind_rows(lapply(arqs, carregar)))
}
RODADAS <- c("bestOfN", "censoConst")
padrao_arquivo <- function(estudo, r, metade) {
  if (metade == "com_sufixo") sprintf("^(backup|resultados)_%s_%s.*cota.*\\.rds$", estudo, r)
  else                        sprintf("^(backup|resultados)_%s_%s(?!.*cota).*\\.rds$", estudo, r)
}
juntar_metades <- function(a, b) {
  if (is.null(b) || !nrow(b)) return(a)
  if (is.null(a) || !nrow(a)) return(b)
  ns <- unique(b$selecao_natural)
  bind_rows(b, filter(a, !(selecao_natural %in% ns)))
}
carregar_rodada <- function(pasta, estudo) {
  for (r in RODADAS) {
    a <- juntar_pedacos(pasta, padrao_arquivo(estudo, r, "sem_sufixo"))
    b <- juntar_pedacos(pasta, padrao_arquivo(estudo, r, "com_sufixo"))
    df <- juntar_metades(a, b)
    if (!is.null(df) && nrow(df) > 0) return(df)
  }
  NULL
}

ct  <- carregar_rodada("Resultados_Artigo/Fase_Controle/Dados", "Controle")
d   <- carregar_rodada("Resultados_Artigo/Fase5_MiudoV2/Dados", "Femeas")
esp <- carregar_rodada("Resultados_Artigo/Fase_Espelho/Dados",  "Espelho")
co <- local({
  pasta <- "Resultados_Artigo/Fase_Coevolucao/Dados"
  sem <- carregar(file.path(pasta,
    c("resultados_Coevolucao_genica_neAdulto_sem_completo.rds",
      "resultados_Coevolucao_genica_completo.rds")))
  com <- carregar(file.path(pasta,
    c("resultados_Coevolucao_genica_neAdulto_cota_com_completo.rds",
      "resultados_Coevolucao_genica_neAdulto_cota_ambos_completo.rds")))
  if (!is.null(com)) com <- filter(com, selecao_natural)
  partes <- list(sem, com); partes <- partes[!vapply(partes, is.null, logical(1))]
  if (!length(partes)) NULL else distinct(bind_rows(partes))
})
# Estudo 5. Grava num arquivo unico, sem o esquema de sufixos dos outros, e o
# backup serve de reserva para o documento se ler enquanto a rodada corre.
epi <- carregar(file.path("Resultados_Artigo/Fase_Epidemia/Dados",
                          c("resultados_Epidemia.rds", "backup_Epidemia.rds")))

ok <- function(x) !is.null(x) && nrow(x) > 0

# Quantos cenários existem, para o relatório citar o número medido e não um
# número escrito à mão.
n_cen <- function(x, eixos) {
  if (!ok(x)) return("-")
  cols <- intersect(c("tipo_selecao", eixos, "encounters_n", "k_fixo",
                      "selecao_natural", "replica"), names(x))
  format(nrow(distinct(x[, cols])), big.mark = ".")
}
```

# Introdução

O presente relatório apresenta os avanços do projeto *Papel das redes de
interações sexuais na evolução de traços indicadores de qualidade sexualmente
selecionados*, financiado pela Fundação de Amparo à Pesquisa do Estado de São
Paulo (FAPESP) e sob supervisão do Prof. Dr. Paulo Roberto Guimarães Jr. Cobre
o período desde o relatório anterior, de agosto de 2025.

O resumo original do projeto segue:

> A seleção intersexual é um mecanismo em que indivíduos de um sexo escolhem
> parceiros do sexo oposto com base em características morfológicas, químicas ou
> comportamentais. Essa escolha influencia a evolução de características
> exageradas no sexo escolhido e pode ter impactos ecológicos relevantes. Em
> muitos casos, a seleção depende de sinais associados à boa condição de saúde,
> como resistência a doenças. Estudos recentes indicam que a escolha intersexual
> varia entre indivíduos e pode ser modulada pela interação entre fatores
> genéticos e ambientais. Este projeto tem como objetivo explorar a interface
> entre redes sexuais e evolução fenotípica em populações animais.
> Especificamente, buscamos investigar como a variação na preferência do sexo que
> escolhe influencia a estrutura da rede sexual e a evolução de características
> sexualmente selecionadas. Além disso, pretendemos avaliar como doenças
> transmitidas por contato, que afetam a atratividade do sexo escolhido, impactam
> essas redes e a seleção de características. Para tanto, utilizamos modelos
> matemáticos evolutivos, visando oferecer tanto avanços acadêmicos quanto
> potenciais aplicações práticas, especialmente no entendimento e mitigação de
> impactos causados por doenças.

O primeiro objetivo, o de investigar como a variação na preferência do sexo que
escolhe influencia a estrutura da rede sexual e a evolução das características
sexualmente selecionadas, está concluído e ocupa a maior parte deste relatório.
O segundo, o de avaliar como uma doença transmitida por contato que afeta a
atratividade do sexo escolhido impacta essas redes e a seleção sobre as
características, estava previsto para o segundo ano e teve as suas simulações
concluídas dentro deste período; a análise dos resultados prossegue.

O período aqui relatado vai de agosto de 2025 a agosto de 2026. O relatório
final do projeto está previsto para o final de janeiro de 2027, e incorporará os
resultados do Objetivo 2 em sua forma completa.

O relatório anterior registrava que a integração de um módulo epidemiológico
dependeria de parceria com a Dra. Erika M. Santana, por ter sido essa etapa
originalmente concebida para ser desenvolvida por ela. A parceria se
concretizou. O Objetivo 2 vem sendo desenvolvido em colaboração com a Dra.
Santana, que é coautora dos materiais suplementares que acompanham este
relatório, e a ressalva feita em 2025 está portanto superada.

## O que mudou desde o relatório anterior

O relatório de 2025 organizava o trabalho em duas fases, uma em tempo ecológico
e outra em tempo evolutivo. Ao longo deste ano as duas foram concluídas, e o
desenvolvimento do motor de simulação abriu a possibilidade de responder duas
perguntas adicionais que não estavam no plano original. O trabalho passou
portanto a estar organizado em quatro estudos, que compartilham o mesmo motor e
diferem apenas em quais características são herdáveis:

| no relatório de 2025 | neste relatório | situação |
|---|---|---|
| Primeira fase, tempo ecológico | Estudo 1, Controle | concluído, com desenho muito ampliado |
| Segunda fase, tempo evolutivo | Estudo 2, Fêmeas variando | concluído |
| não previsto | Estudo 3, Machos variando | concluído |
| não previsto | Estudo 4, Co-evolução | concluído |
| Objetivo 2, doença na rede | Objetivo 2, Estudo 5 | simulações concluídas, análise em curso |

A razão de os quatro compartilharem o motor é metodológica: descrever o ciclo
de vida uma vez só torna explícito que as diferenças entre os estudos vêm
apenas do que de fato muda no desenho, e não de implementações distintas.

## Material suplementar

Três anexos acompanham este relatório, todos gerados diretamente a partir dos
resultados das simulações:

- *Material suplementar: metodologia*, com o modelo, o ciclo de vida passo a
  passo, as variáveis resposta e o desenho dos quatro estudos, incluindo as
  decisões que o desenho exigiu e a justificação de cada uma.
- *Material suplementar*, com o conjunto completo de painéis de resultados, em
  todas as combinações de parâmetros, incluindo as que não caberiam num texto
  impresso.
- *Material suplementar: o estudo epidemiológico*, com o modelo de temporada,
  o desenho e os resultados do Objetivo 2.

O corpo deste relatório apresenta apenas os resultados principais de cada
estudo.

# O modelo de simulação

O modelo é individual, com gerações discretas e não sobrepostas, e uma
população constante de 200 machos e 200 fêmeas. Cada macho expressa uma
característica sexualmente selecionada, o traço `z`. Cada fêmea tem um pico de
preferência, `p`, que é o valor de traço que ela mais aprecia, e uma exigência
que determina o quanto tolera afastamentos desse pico. A probabilidade de uma
fêmea aceitar um macho depende da distância entre o traço dele e o pico dela.

Duas quantidades organizam o desenho experimental, e a distinção entre elas é o
eixo conceitual do projeto. **σp** é a dispersão dos picos de preferência entre
as fêmeas, ou seja o quanto elas discordam entre si sobre o que preferem.
**σz** é a dispersão do traço entre os machos, ou seja o quanto o material
disponível para escolher é variado. A mesma intensidade média de seleção sexual
pode resultar de fêmeas homogêneas diante de machos variados ou do contrário, e
a estrutura da rede não é a mesma nos dois casos.

## Avanços em relação ao modelo do relatório anterior

O modelo descrito em 2025 foi estendido em quatro pontos, todos declarados no
anexo de metodologia:

1. **Quatro curvas de preferência em vez de duas.** Além da direcional e da
   estabilizadora, o desenho passou a incluir uma curva nula, em que a fêmea
   aceita qualquer macho com a mesma probabilidade, e uma disruptiva, em que ela
   prefere machos que diferem do seu próprio pico. A curva nula é o que torna o
   resto interpretável: qualquer métrica medida sob ela é o valor que aquela
   métrica assume por acaso, dado o tamanho da população e o número de
   acasalamentos, e serve de piso contra o qual as outras três se leem.

2. **A regra de decisão da fêmea foi explicitada.** A fêmea avalia um número
   determinado de machos, A_max, e só então escolhe entre os que aceitou. É a
   regra de comparação em pool, ou *best-of-n*, suposição habitual para leks e
   agregações (Janetos 1980; Real 1990). A alternativa, em que ela decide de um
   em um e para ao atingir o número desejado de parceiros, que é a regra de
   limiar fixo de Janetos (1980), foi implementada e descartada porque tornava o
   gradiente de A_max inoperante.

3. **Dois fatores ecológicos foram acrescentados ao desenho.** A_max representa
   o custo de procurar parceiro, e k é o número máximo de parceiros que cada
   fêmea pode aceitar. Nenhum dos dois estava no modelo de 2025, e nos
   resultados o regime de busca acabou sendo o nível que mais pesa.

4. **A regulação populacional foi declarada explicitamente.** Os 200 machos
   adultos são a capacidade de suporte do ambiente, e a viabilidade decide quais
   machos ocupam as vagas e nunca quantas vagas existem. Na terminologia de
   Wallace (1975), é seleção branda, com regulação por densidade; a formulação
   teórica da fronteira entre seleção branda e dura está em Débarre & Gandon
   (2011), e as suas consequências ecológicas e evolutivas foram revistas por
   Bell et al. (2021) e Reznick (2016). É a suposição adotada em todos os
   estudos deste relatório, e a consequência que importa para as análises é que
   o censo adulto é constante
   por construção, de modo que as métricas de topologia são sempre comparáveis
   entre combinações do desenho: nenhuma diferença entre elas pode vir de as
   redes terem tamanhos diferentes.

Além disso, a variância de segregação passou a seguir o modelo infinitesimal,
em que o desvio do filhote em relação à média dos pais tem variância
proporcional à variância parental, e não um ruído de tamanho fixo arbitrado
(Fisher 1918; Roff & Fairbairn 2014).
Essa mudança é o que torna respondível a pergunta sobre manutenção de variação
genética: com um ruído fixo, a variância genética convergiria sempre para o
mesmo piso em todos os cenários, e a resposta viria embutida no modelo.

# Estudo 1: a estrutura da rede numa geração

Este estudo corresponde à primeira fase do relatório anterior, e responde à
pergunta mais básica do conjunto: que estrutura as curvas de preferência
produzem por si só, antes de qualquer resposta evolutiva? Nenhuma
característica é herdada, os traços e as preferências são sorteados, a rede de
acasalamentos se forma, as métricas são medidas, e o cenário termina.

## O desenho foi ampliado em duas ordens de magnitude

O desenho de 2025 cruzava cinco valores de dispersão da preferência com dois
tipos de seleção, com 100 réplicas por combinação, e mantinha a dispersão do
traço masculino implícita. O desenho atual cruza, por inteiro:

| fator | níveis |
|---|---|
| curva de preferência | aleatória, gaussiana, sigmoide, disruptiva |
| σp | 0.2, 0.5, 0.8, 1.0, 1.2, 1.5, 2.0 |
| σz | 0.2, 0.5, 0.8, 1.0, 1.2, 1.5, 2.0 |
| A_max, machos avaliados | 200, 40, 10 |
| k, parceiros aceitos | 5, 10, 20 |
| seleção natural | ligada, desligada |

```{r n-cenarios-ct, results='asis'}
if (ok(ct)) cat(sprintf(
"São %s cenários de uma geração, com 20 réplicas por combinação de parâmetros.\n",
  n_cen(ct, c("sigma_p", "sigma_z"))))
```

O número de réplicas por combinação passou de 100 a 20, e a razão é deliberada:
os efeitos em questão são grandes e sistemáticos, não limitados por ruído
amostral, e o orçamento computacional rende mais ao cobrir o espaço de
parâmetros do que ao repetir a mesma combinação. O ganho é que σp e σz passam a
ser cruzados por inteiro, de modo que se observam combinações extremas, como
fêmeas muito homogêneas diante de machos muito variados, que o desenho anterior
nunca visitava.

## O desenho experimental dos quatro estudos

```{r fig-desenho, fig.width=9, fig.height=7, fig.cap="Condições iniciais de cada estudo no plano σp × σz. A grade é a mesma nos quatro painéis, e em vermelho estão as condições iniciais que aquele estudo visita. O Controle cruza a grade inteira porque roda uma geração só; os dois estudos espelho percorrem uma coluna ou uma linha, com o outro eixo fixado em 1.0; a Co-evolução parte do cruzamento de três níveis em cada eixo."}
source("10_Figuras_conceituais.R")
figura_desenho()
```

## Resultados principais

```{r est1-analise}
# ---------------------------------------------------------------------
# As quantidades citadas no texto desta seção são calculadas aqui, sobre os
# dados do Controle, e interpoladas nas frases. Nenhuma delas é escrita à mão:
# se a rodada mudar, o texto muda com ela.
# ---------------------------------------------------------------------
est1 <- NULL
if (ok(ct)) {
  METS  <- intersect(c("Modularity", "Nestedness", "Centralization", "I_s"),
                     names(ct))
  CHAVE <- intersect(c("sigma_p", "sigma_z", "encounters_n", "k_fixo",
                       "selecao_natural"), names(ct))

  # --- a divergência entre as quatro curvas, célula a célula ---------
  # Mesma definição usada no material suplementar: padronizam-se as quatro
  # métricas sobre a tabela inteira, para que todas entrem na mesma unidade, e
  # mede-se a distância média das quatro curvas ao centroide delas naquela
  # célula do desenho.
  padr <- ct %>%
    filter(if_all(all_of(METS), ~ !is.na(.x))) %>%
    mutate(across(all_of(METS), ~ as.numeric(scale(.x))))

  cel <- padr %>%
    group_by(across(all_of(c(CHAVE, "tipo_selecao")))) %>%
    summarise(across(all_of(METS), ~ mean(.x, na.rm = TRUE)), .groups = "drop") %>%
    pivot_longer(all_of(METS), names_to = "met", values_to = "v")

  centro <- cel %>%
    group_by(across(all_of(c(CHAVE, "met")))) %>%
    summarise(centro = mean(v, na.rm = TRUE), .groups = "drop")

  div <- cel %>%
    left_join(centro, by = c(CHAVE, "met")) %>%
    group_by(across(all_of(c(CHAVE, "tipo_selecao")))) %>%
    summarise(dist = sqrt(sum((v - centro)^2)), .groups = "drop") %>%
    group_by(across(all_of(CHAVE))) %>%
    summarise(divergencia = mean(dist), .groups = "drop") %>%
    mutate(assimetria   = log(sigma_z / sigma_p),
           variabilidade = sqrt(sigma_p^2 + sigma_z^2))

  r2 <- function(formula, dados) {
    s <- suppressWarnings(summary(stats::lm(formula, data = dados)))
    if (is.null(s$r.squared) || !is.finite(s$r.squared)) NA_real_ else s$r.squared
  }

  # --- quanto o regime de busca explica da divergência ---------------
  r2_busca <- r2(divergencia ~ factor(encounters_n) * factor(k_fixo), div)

  # --- e, no que sobra, assimetria contra variabilidade total --------
  # Os dois preditores entram sobre o RESÍDUO do regime de busca, que é o que
  # a frase afirma: "dentro do que sobra".
  div$resid <- stats::residuals(
    stats::lm(divergencia ~ factor(encounters_n) * factor(k_fixo), data = div))
  r2_assim <- r2(resid ~ assimetria,    div)
  r2_varia <- r2(resid ~ variabilidade, div)

  # --- a variação de densidade que o desenho produz ------------------
  faixa_dens <- if ("conectancia" %in% names(ct)) {
    cc <- ct$conectancia[is.finite(ct$conectancia) & ct$conectancia > 0]
    if (length(cc)) max(cc) / min(cc) else NA_real_
  } else NA_real_

  # --- R² da curva de preferência por métrica, cru e parcial ---------
  # O R² parcial responde: do que a curva ainda poderia explicar DEPOIS de
  # descontar tamanho e densidade, quanto ela explica. É
  # (R²_completo - R²_controles) / (1 - R²_controles).
  controles <- intersect(c("n_machos_surv", "conectancia"), names(ct))
  # n_machos_surv é constante quando o censo é constante, e nesse caso não
  # entra como controle: um preditor sem variação não controla nada.
  controles <- controles[vapply(controles,
                                function(v) length(unique(ct[[v]])) > 1,
                                logical(1))]

  tab_r2 <- lapply(METS, function(m) {
    dd <- ct %>% filter(is.finite(.data[[m]]))
    f_curva <- stats::as.formula(paste(m, "~ tipo_selecao"))
    if (!length(controles)) {
      return(data.frame(met = m, r2_curva = r2(f_curva, dd),
                        r2_parcial = NA_real_, r2_controles = NA_real_))
    }
    f_ctrl  <- stats::as.formula(paste(m, "~", paste(controles, collapse = " + ")))
    f_full  <- stats::as.formula(paste(m, "~", paste(controles, collapse = " + "),
                                       "+ tipo_selecao"))
    rc <- r2(f_ctrl, dd); rf <- r2(f_full, dd)
    data.frame(met = m, r2_curva = r2(f_curva, dd),
               r2_parcial = if (is.finite(rc) && rc < 1) (rf - rc) / (1 - rc) else NA_real_,
               r2_controles = rc)
  }) %>% bind_rows()

  NOMES_MET <- c(Modularity = "modularidade", Centralization = "centralização",
                 I_s = "oportunidade de seleção sexual (Is)",
                 Nestedness = "aninhamento (NODF)")
  tab_r2$rotulo <- NOMES_MET[tab_r2$met]
  tab_r2 <- tab_r2 %>% arrange(desc(r2_curva))

  est1 <- list(n_redes = nrow(ct), r2_busca = r2_busca,
               r2_assim = r2_assim, r2_varia = r2_varia,
               razao = if (is.finite(r2_varia) && r2_varia > 0) r2_assim / r2_varia else NA_real_,
               faixa_dens = faixa_dens, tab = tab_r2)
}

# Formatação defensiva: sem dados, o texto mostra um traço em vez de quebrar.
q1 <- function(expr, fmt = "%.2f") {
  if (is.null(est1)) return("--")
  v <- tryCatch(eval(expr, est1), error = function(e) NA_real_)
  if (!is.finite(v)) "--" else sprintf(fmt, v)
}
pct1 <- function(expr) q1(expr, "%.0f%%")
```

### O nível ecológico domina a estrutura da rede

```{r texto-busca, results='asis'}
if (is.null(est1)) {
  cat(paste0("O resultado mais robusto do Estudo 1 é que o regime de busca, ou ",
             "seja quantos machos a fêmea consegue avaliar e quantos pode ",
             "aceitar, domina a divergência de topologia entre as quatro curvas ",
             "de preferência.\n\n"))
} else {
  cat(sprintf(paste0(
    "O resultado mais robusto do Estudo 1 é que o regime de busca, ou seja ",
    "quantos machos a fêmea consegue avaliar e quantos pode aceitar, explica ",
    "%.0f%% da divergência de topologia entre as quatro curvas de preferência. "),
    100 * est1$r2_busca))
  # A razão entre os dois só é informativa se o denominador tiver tamanho. Com
  # um denominador próximo de zero ela dispara, e um número como "trezentas
  # vezes" diria mais sobre a instabilidade do quociente do que sobre os dados.
  ra <- est1$r2_assim; rv <- est1$r2_varia
  if (is.finite(ra) && is.finite(rv) && rv > 1e-3 && ra / rv >= 2) {
    cat(sprintf(paste0(
      "Dentro do que sobra, a assimetria entre os sexos, log(σz/σp), explica ",
      "cerca de %s vezes mais que a variabilidade total, sqrt(σp² + σz²): ",
      "%.1f%% contra %.1f%% da variação residual.\n\n"),
      format(round(ra / rv)), 100 * ra, 100 * rv))
  } else if (is.finite(ra) && is.finite(rv)) {
    cat(sprintf(paste0(
      "Dentro do que sobra, a assimetria entre os sexos, log(σz/σp), explica ",
      "%.1f%% da variação residual, e a variabilidade total, sqrt(σp² + σz²), ",
      "%.1f%%.\n\n"), 100 * ra, 100 * rv))
  }
}
```

Isso reorienta a pergunta original do projeto. Não é quanta variação existe na
preferência o que determina a estrutura da rede, e sim de que lado da interação
essa variação está.

### A divergência é máxima quando as fêmeas são homogêneas e os machos variados

A divergência entre as quatro curvas, ou seja o quanto elas produzem topologias
distintas entre si, é máxima quando as fêmeas concordam e os machos variam, e
cai à medida que se caminha para o outro extremo do eixo da assimetria. Uma
leitura possível, ainda não testada, é que quando todas as fêmeas querem a mesma
coisa a geometria da curva se traduz sem ruído em quem acasala com quem, e
quando elas discordam entre si a variação individual borra a assinatura.

### Nem todas as métricas de rede são igualmente informativas

O desenho faz a densidade da rede variar por um fator de
`r q1(quote(faixa_dens), "%.0f")`, porque o número de parceiros por fêmea vai
de 5 a 20 e nem toda fêmea atinge o seu teto. Medindo quanto disso contamina
cada métrica:

```{r r2-metricas}
if (is.null(est1)) {
  cat("*Sem dados do Controle: a tabela aparece quando o .rds estiver presente.*")
} else {
  est1$tab %>%
    transmute(`métrica` = rotulo,
              `R² da curva de preferência` = round(r2_curva, 3),
              `R² parcial, controlando tamanho e densidade` = round(r2_parcial, 3)) %>%
    kable(caption = sprintf(paste0("Quanto a curva de preferência explica de ",
                                   "cada métrica de topologia, antes e depois ",
                                   "de controlar por tamanho e densidade da ",
                                   "rede. Estudo 1, %s redes de uma geração."),
                            format(est1$n_redes, big.mark = ".",
                                   decimal.mark = ",")))
}
```

```{r texto-aninhamento, results='asis'}
if (!is.null(est1)) {
  tb  <- est1$tab
  pior <- tb[which.min(tb$r2_curva), ]
  resistem <- sum(tb$r2_curva > 3 * min(tb$r2_curva), na.rm = TRUE)
  NUM <- c("Nenhuma", "uma", "duas", "três", "quatro", "cinco")
  cat(sprintf(paste0(
    "%s das %s métricas resistem ao controle. O %s não: a curva de preferência ",
    "explica %.0f%% da variação dele, e o tamanho e a densidade da rede juntos ",
    "explicam %.0f%%. A consequência metodológica é que o aninhamento, que era ",
    "a métrica central no relatório de 2025, precisa ser reportado em relação a ",
    "um modelo nulo que preserve a sequência de graus, e não em valor cru.\n\n"),
    sub("^(.)", "\\U\\1", NUM[resistem + 1], perl = TRUE), NUM[nrow(tb) + 1],
    pior$rotulo, 100 * pior$r2_curva, 100 * pior$r2_controles))
} else {
  cat(paste0("O aninhamento, que era a métrica central no relatório de 2025, ",
             "precisa ser reportado em relação a um modelo nulo que preserve a ",
             "sequência de graus, e não em valor cru.\n\n"))
}
```

O índice usado é o NODF de Almeida-Neto et al. (2008), calculado com o pacote
bipartite (Dormann et al. 2008). A modularidade vem do algoritmo de Louvain
(Blondel et al. 2008) aplicado sobre a rede, e ela e a centralização são
calculadas com o igraph (Csardi & Nepusz 2006).

# Estudo 2: a evolução do traço masculino

Este estudo corresponde à segunda fase do relatório anterior, e está concluído.
O eixo é σp, a dispersão do pico de preferência entre as fêmeas. A preferência é
re-sorteada a cada geração da mesma distribuição e portanto não evolui; o traço
do macho é herdável e livre para responder à seleção. São cem gerações por
réplica.

Manter σp fixo durante as cem gerações é deliberado, e é o que permite atribuir
a resposta do traço à largura dessa distribuição sem o confundimento de a
preferência estar mudando ao mesmo tempo. A escolha da fêmea é aqui a causa da
seleção, e o estudo mede a resposta evolutiva do traço masculino.

## Resultados principais

### A heterogeneidade de preferência converte seleção estabilizadora em diversificadora

```{r fig-varz, fig.width=8, fig.height=4, fig.cap="Variância genética do traço masculino na geração 100, em função da dispersão da preferência feminina. Sob a curva gaussiana, que é estabilizadora a nível individual, a variância genética da população cresce à medida que as fêmeas discordam mais entre si. A curva aleatória fica em torno do valor neutro e serve de controle de deriva. A_max = 200, sem seleção natural, promediando os três valores de k."}
if (ok(d)) {
  vz <- d %>%
    filter(generation == max(generation), encounters_n == 200, !selecao_natural) %>%
    group_by(tipo_selecao, sigma_p) %>%
    summarise(varz = mean(varz_males, na.rm = TRUE), .groups = "drop") %>%
    mutate(tipo_selecao = ordenar_curva(tipo_selecao))
  ggplot(vz, aes(sigma_p, varz, color = tipo_selecao, linetype = tipo_selecao)) +
    geom_hline(yintercept = 1, linetype = "dotted", color = "gray40") +
    geom_line(linewidth = 1) + geom_point(size = 2) +
    scale_color_manual(values = cores_4, labels = labels_4, name = NULL) +
    scale_linetype_manual(values = TIPOS_LINHA, labels = labels_4, name = NULL) +
    labs(x = expression(sigma[p]), y = "variância genética do traço") +
    theme_light(base_size = 11) + theme(legend.position = "top")
}
```

Este é o principal resultado do estudo. Uma curva de preferência
estabilizadora, que a nível individual favorece machos parecidos com o pico de
cada fêmea, produz a nível populacional manutenção e até aumento da variação
genética, desde que as fêmeas discordem entre si sobre onde está esse pico. A
linha pontilhada marca a variância inicial: acima dela, a população terminou as
cem gerações com mais variação genética do que começou.

### A topologia da rede prediz a variância genética mantida

Duas predições foram formuladas sobre a relação entre topologia e trajetória do
traço. A primeira, de que o aninhamento prediria a exageração do traço, não se
confirmou: o sinal é firme estatisticamente, mas invertido, e não temos
explicação para ele. Fica registrado como questão aberta, e a análise com a
conectância da rede como covariável é o próximo passo para determinar se é
artefato de densidade.

A segunda predição se confirma: a modularidade prediz a variância genética
mantida, com sinal positivo e efeito forte. Populações cuja rede de
acasalamentos se reparte em grupos que acasalam preferencialmente entre si
mantêm mais variação genética no traço, e esse é o mecanismo de resgate de
diversidade que o projeto propunha testar.

### A curva disruptiva produz estados alternativos

Sob a curva disruptiva as populações não convergem para um valor intermediário
do traço: cada réplica vai parar num dos dois extremos, e a média entre
réplicas cai no meio, onde não existe nenhuma população. O teste de dip de
Hartigan rejeita a unimodalidade. A consequência para o relato dos resultados é
que essa curva precisa ser apresentada como distribuição, e a bimodalidade
tratada como resultado e não como variabilidade.

# Estudo 3: a evolução da preferência feminina

Este estudo não estava previsto no plano original, e foi possível porque o
motor desenvolvido para o Estudo 2 permitia inverter os papéis com uma
modificação contida. É o espelho do anterior: o traço do macho passa a ser
ambiental, re-sorteado a cada geração e não herdado, e o pico de preferência da
fêmea passa a ser herdável e transmitido pelos dois sexos. O eixo é σz, a
variedade de machos disponíveis.

A inversão tem conteúdo biológico próprio. A escolha da fêmea deixa de ser a
causa da seleção e passa a ser o alvo dela, e a força seletiva que age sobre a
preferência não é sexual, e sim ecológica: é a disponibilidade de machos com
traços adequados. Uma analogia útil é a de um herbívoro e as suas plantas
hospedeiras, em que a planta não escolhe mas a sua disponibilidade gera seleção
sobre a preferência do herbívoro. Tratar o traço masculino como ambiental tem
também uma leitura de dependência de condição: o macho expressa aquele traço
por causa do ambiente em que se desenvolveu, e não por causa dos genes que
transmite.

## Resultados principais

### A variedade de machos determina se a variação de preferência se mantém

```{r fig-varp, fig.width=8, fig.height=4, fig.cap="Variância da preferência feminina na geração 100, em função da variedade de machos disponíveis. Quando há pouca variedade de machos, a variação de preferência acaba eliminada; quando há muita, ela se mantém perto do valor neutro. A_max = 200, sem seleção natural, promediando os três valores de k."}
if (ok(esp)) {
  vp <- esp %>%
    filter(generation == max(generation), encounters_n == 200, !selecao_natural) %>%
    group_by(tipo_selecao, sigma_z) %>%
    summarise(varp = mean(varp_femeas, na.rm = TRUE), .groups = "drop") %>%
    mutate(tipo_selecao = ordenar_curva(tipo_selecao))
  ggplot(vp, aes(sigma_z, varp, color = tipo_selecao, linetype = tipo_selecao)) +
    geom_hline(yintercept = 1, linetype = "dotted", color = "gray40") +
    geom_line(linewidth = 1) + geom_point(size = 2) +
    scale_color_manual(values = cores_4, labels = labels_4, name = NULL) +
    scale_linetype_manual(values = TIPOS_LINHA, labels = labels_4, name = NULL) +
    labs(x = expression(sigma[z]), y = "variância da preferência") +
    theme_light(base_size = 11) + theme(legend.position = "top")
}
```

É a resposta direta à pergunta que motivou o estudo. A variação de preferência
não se mantém por si só: depende de haver material sobre o qual discriminar.

### A seleção sobre a preferência apaga a própria causa

```{r fig-dinamica, fig.width=8, fig.height=3.6, fig.cap="Dinâmica das primeiras cinquenta gerações sob pouca variedade de machos, com curva de preferência gaussiana. As duas quantidades caem juntas: conforme a seleção elimina as preferências mal posicionadas, a variância cai, e com ela desaparecem as falhas de acasalamento que geravam a seleção. A_max = 200, σz = 0.2, sem seleção natural."}
if (ok(esp)) {
  din <- esp %>%
    filter(encounters_n == 200, !selecao_natural, tipo_selecao == "gaussian",
           sigma_z == 0.2, generation <= 50) %>%
    group_by(generation) %>%
    summarise(`variância da preferência` = mean(varp_femeas, na.rm = TRUE),
              `proporção de fêmeas sem acasalar` = mean(prop_femeas_sem_acasalar, na.rm = TRUE),
              .groups = "drop") %>%
    pivot_longer(-generation)
  ggplot(din, aes(generation, value)) +
    geom_line(linewidth = 1, color = "#2C3E50") +
    facet_wrap(~name, scales = "free_y") +
    labs(x = "geração", y = NULL) +
    theme_light(base_size = 11)
}
```

Este é um resultado que a análise da geração final não revelaria. Olhando apenas
a geração 100, pareceria não ter havido seleção nenhuma sobre a preferência. A
seleção existe, é forte, e se extingue a si mesma nas primeiras gerações: ao
eliminar as preferências que não encontram parceiro, remove a variância de
sucesso reprodutivo que a alimentava. A consequência metodológica é que estudos
que meçam apenas o estado final de uma população podem concluir ausência de
seleção onde houve seleção intensa e transitória.

# Estudo 4: co-evolução de traço e preferência

Este estudo também não estava previsto, e responde à pergunta que naturalmente
segue os dois anteriores: o que acontece quando as duas características são
herdáveis ao mesmo tempo? Cada indivíduo carrega os dois genótipos e expressa
apenas um, o macho o traço e a fêmea a preferência, mas a transmissão é
bi-parental para as duas.

A grandeza central deixa de ser a média de cada característica e passa a ser a
covariância genética entre elas. O acasalamento não aleatório constrói essa
associação, e uma vez que ela existe a seleção que age sobre o traço arrasta a
preferência consigo, mesmo sem nenhuma seleção agindo diretamente sobre ela. É
o mecanismo de Fisher (Fisher 1930), na formulação genética quantitativa de
Lande (1981) e Kirkpatrick (1982), e as condições em que ele opera foram
unificadas por Seger (1985).

## Resultados principais

### Só uma das quatro curvas acopla as duas características

```{r tab-ld}
if (ok(co)) {
  co %>% filter(generation == max(generation), !selecao_natural) %>%
    group_by(tipo_selecao) %>%
    summarise(`var. total` = round(mean(varz_pop), 2),
              `var. génica` = round(mean(var_genica_z), 2),
              `desequilíbrio` = round(mean(varz_pop - var_genica_z), 2),
              `cov(z,p)` = round(mean(cov_zp), 2),
              `cor(z,p)` = round(mean(cor_zp), 2), .groups = "drop") %>%
    arrange(ordenar_curva(tipo_selecao)) %>%
    mutate(tipo_selecao = labels_4[tipo_selecao]) %>%
    rename(`curva de preferência` = tipo_selecao) %>%
    kable(caption = "Desequilíbrio de ligamento e covariância genética na geração 100, sem seleção natural, promediando todas as combinações de sigma inicial, A_max e k. O desequilíbrio é a diferença entre a variância total do traço e a variância génica, que é a que a segregação transmite.")
}
```

A curva gaussiana é a única em que acasalamento assortativo, desequilíbrio de
ligamento e covariância genética aparecem juntos, como a teoria de Fisher
prevê (Lande 1981; Kirkpatrick 1982). A sigmoide produz o mesmo desequilíbrio que a aleatória, ou seja nenhum,
apesar de ser a curva em que o traço mais se desloca: sob ela todas as fêmeas
preferem o mesmo, independentemente do seu próprio pico, de modo que o
acasalamento é direcional mas não assortativo. O resultado é deslocamento do
traço sem acoplamento, o que não corresponde ao mecanismo de Fisher.

### A seleção sexual pode apagar a própria assinatura na rede

```{r fig-trajetoria, fig.width=9, fig.height=3.6, fig.cap="Trajetórias ao longo das cem gerações, promediando todas as combinações de sigma inicial, A_max e k, sem seleção natural. O censo é de 400 adultos, de modo que Ne = 400 corresponderia a uma população sem desigualdade de sucesso reprodutivo."}
if (ok(co)) {
  tr <- co %>% filter(!selecao_natural) %>%
    group_by(tipo_selecao, generation) %>%
    summarise(`oportunidade de seleção sexual (Is)` = mean(I_s, na.rm = TRUE),
              `distância entre traço e preferência` = mean(zbar_pop - pbar_pop),
              `tamanho efetivo (Ne)` = mean(Ne, na.rm = TRUE),
              .groups = "drop") %>%
    pivot_longer(-c(tipo_selecao, generation)) %>%
    mutate(tipo_selecao = ordenar_curva(tipo_selecao))
  ggplot(tr, aes(generation, value, color = tipo_selecao, linetype = tipo_selecao)) +
    geom_line(linewidth = 1) +
    facet_wrap(~name, scales = "free_y") +
    scale_color_manual(values = cores_4, labels = labels_4, name = NULL) +
    scale_linetype_manual(values = TIPOS_LINHA, labels = labels_4, name = NULL) +
    labs(x = "geração", y = NULL) +
    theme_light(base_size = 11) + theme(legend.position = "top")
}
```

Sob a curva sigmoide, o traço se afasta tanto da distribuição de preferências
que a função de aceite satura e deixa de discriminar entre machos. A
oportunidade de seleção sexual parte de um valor alto e termina próxima de
zero, e a rede da geração 100 é indistinguível da rede produzida pela curva
aleatória, tanto em modularidade como em centralização. A variância do traço
não diminui nesse intervalo, o que descarta perda de variação genética como
explicação: o que ocorre é o deslocamento da média para fora da faixa em que a
preferência discrimina. A curva disruptiva chega ao mesmo estado por outro
caminho, alargando a distribuição do traço até que qualquer fêmea encontre
machos distantes do seu próprio pico.

O painel do tamanho efetivo mostra que o fenômeno não é apenas topológico.
Enquanto a seleção sexual opera, ela reduz o Ne a aproximadamente metade do
censo; quando o traço escapa da faixa de discriminação, a população retorna ao
seu tamanho de censo. Nas condições deste modelo, portanto, a seleção sexual
atua como uma força demográfica transitória.

Este resultado não estava previsto e é, na nossa avaliação, o mais interessante
do conjunto. Ele sugere que a assinatura da seleção sexual na estrutura da rede
pode ser transitória, e que uma população amostrada num único momento pode
apresentar uma rede indistinguível do acasalamento ao acaso apesar de ter
passado por seleção sexual intensa.

# Objetivo 2: doença na rede sexual

Este objetivo, previsto para o segundo ano, teve o seu motor desenvolvido e as
suas simulações concluídas dentro do período relatado. A pergunta é se e como
uma doença que se espalha por contato sexual e altera a atratividade do sexo
escolhido impacta a formação das redes sexuais e a seleção sobre a
característica escolhida.

O motor está implementado e calibrado, e a rodada completa do desenho está
concluída. Os resultados principais aparecem adiante nesta seção; o desenho
completo, as figuras e todas as combinações de parâmetros estão no *Material
suplementar: o estudo epidemiológico*.

## O que o desenho acrescenta

O desenho acrescenta ao motor existente uma estrutura temporal dentro da
estação reprodutiva. A estação é dividida em 20 semanas com a mesma população
do começo ao fim, sem reprodução nem substituição de indivíduos, e em cada
semana as fêmeas encontram machos, aplicam a mesma regra de decisão dos estudos
anteriores e podem copular. A transmissão ocorre nas cópulas daquela semana,
com probabilidade por cópula e nos dois sentidos, e a infecção altera o traço
percebido do macho, com uma magnitude que é o parâmetro central do estudo. A
estrutura de estados é suscetível-infectado, com recuperação que devolve à
suscetibilidade (SIS) ou dá imunidade (SIR), e o contraste entre as duas entra
no desenho.

A parte de escolha de parceiro não muda: continua sendo a mesma função, com as
mesmas quatro curvas de preferência. O que se acrescenta é a persistência das
parcerias ao longo das semanas, que é a parte epidemiológica, porque é ela que
gera cópulas repetidas com o mesmo parceiro, concorrência entre parcerias
simultâneas e rotação de parceiros ao longo da estação.

## A persistência das parcerias, e por que ela foi necessária

A primeira versão do estudo não representava parcerias: cada semana as fêmeas
escolhiam do zero e por isso quase nunca voltavam ao mesmo macho. Medido sobre
essa versão, cada parceiro rendia cerca de 1,4 cópulas na temporada inteira, o
que equivale a dizer que quase toda cópula era com alguém novo, e com uma razão
dessas a infecção se extinguia antes de encontrar o próximo hospedeiro. Baixar
o número máximo de parceiros não corrigia o problema, porque a razão de cópulas
por parceiro permanecia em torno de 1,4 qualquer que fosse o limite: o que
faltava não era restringir a escolha, era um mecanismo que fizesse a fêmea
voltar ao mesmo macho.

A representação explícita de parcerias resolve isso pela via biológica. Um par
que se forma permanece junto por algumas semanas e pode copular em cada uma
delas, e a razão de cópulas por parceria sobe para cerca de quatro. O parâmetro
que limita a fêmea deixa de ser o número de parceiros da temporada e passa a ser
o número de parcerias que ela mantém simultaneamente, quantidade que na
epidemiologia se chama concorrência e que é um dos conceitos centrais da área.

## As decisões que o desenho exigiu

Três decisões que o relatório anterior deixava em aberto estão agora fixadas: a
concorrência, em duas parcerias simultâneas; a duração média de uma parceria,
em cinco semanas; e a frequência de cópula de um casal estabelecido, em 0,7 por
semana. Esses valores foram escolhidos por calibração sobre o próprio modelo, e
não retirados de um sistema empírico específico, de modo que produzam uma
epidemia mensurável sem saturar a população. Trata-se, portanto, de uma
parametrização de referência e não de uma reconstrução de um caso natural, e
será declarada como tal nos Métodos. A escolha entre doença aguda e crônica
deixou de ser uma decisão prévia: o período infeccioso e o contraste SIS contra
SIR entram no desenho como fatores.

A taxa de transmissão também entrou como fator, com dois níveis, por uma razão
metodológica que vale registrar. O critério de grande epidemia adotado no plano
de trabalho, 15% da população infectada em algum momento, só carrega informação
numa faixa estreita de transmissão: acima dela toda temporada o cumpre e o
critério não distingue nada; abaixo dela nenhuma o cumpre. Como as duas
perguntas do objetivo não vivem na mesma faixa, uma que exige epidemia
estabelecida para medir os contrastes secundários e outra que exige o limiar
para que a curva de preferência decida se há epidemia, os dois regimes são
simulados.

```{r epi-analise}
# Os números desta seção saem dos dados, como nos demais estudos.
e5 <- NULL
if (ok(epi) && all(c("semana","h_I","tipo_selecao","beta") %in% names(epi))) {
  fim5 <- filter(epi, semana == max(semana))
  ref5 <- filter(fim5, h_I == 0)
  b_lo <- min(epi$beta); b_hi <- max(epi$beta)
  res5 <- ref5 %>%
    group_by(tipo_selecao, beta) %>%
    summarise(gr  = mean(grande_epidemia, na.rm = TRUE),
              inc = mean(incid_acum, na.rm = TRUE),
              cop = mean(copulas_acumuladas, na.rm = TRUE),
              Is  = if ("I_s" %in% names(ref5)) mean(I_s, na.rm = TRUE) else NA_real_,
              C   = if ("conectancia" %in% names(ref5)) mean(conectancia, na.rm = TRUE) else NA_real_,
              g_i = if ("grau_acum_infectados" %in% names(ref5)) mean(grau_acum_infectados, na.rm = TRUE) else NA_real_,
              g_s = if ("grau_acum_suscetiveis" %in% names(ref5)) mean(grau_acum_suscetiveis, na.rm = TRUE) else NA_real_,
              .groups = "drop")
  sel5 <- if ("i_traco" %in% names(fim5)) {
    fim5 %>% filter(beta == b_hi) %>%
      group_by(tipo_selecao, h_I) %>%
      summarise(i = mean(i_traco, na.rm = TRUE), .groups = "drop")
  } else NULL
  e5 <- list(fim = fim5, res = res5, sel = sel5, b_lo = b_lo, b_hi = b_hi,
             n_temp = nrow(distinct(epi[, c("tipo_selecao","sigma_p","h_I",
                                            "modelo","beta","replica")])))
}
pc5 <- function(x) sprintf("%.1f%%", 100 * x)
```

```{r epi-sem-dados, results='asis'}
if (is.null(e5)) cat(paste0(
  "*Os resultados desta seção são calculados a partir de ",
  "`Resultados_Artigo/Fase_Epidemia/Dados/resultados_Epidemia.rds`, que não foi ",
  "encontrado. O anexo epidemiológico traz o desenho e as figuras.*\n\n"))
```

## Resultados

```{r epi-res-intro, results='asis'}
if (!is.null(e5)) {
  f <- e5$fim
  cat(sprintf(paste0("A rodada completa está concluída: %s temporadas ",
    "simuladas. Ao fim da temporada cada fêmea acumulou %.1f parceiros ",
    "distintos e %.1f cópulas, ou seja %.2f cópulas por parceria, contra a ",
    "razão de cerca de 1,4 da versão sem parcerias explícitas. O mecanismo que ",
    "faltava está, portanto, funcionando.\n\n"),
    format(e5$n_temp, big.mark = "."),
    mean(f$parceiros_distintos, na.rm = TRUE),
    mean(f$copulas_acumuladas, na.rm = TRUE),
    mean(f$copulas_por_parceria, na.rm = TRUE)))
}
```

### A forma da curva de preferência decide se a epidemia acontece

```{r epi-tab-beta}
if (!is.null(e5)) {
  e5$res %>%
    mutate(cel = sprintf("%.0f%% (%.1f%%)", 100 * gr, 100 * inc),
           rot = paste0("β = ", format(beta))) %>%
    select(tipo_selecao, rot, cel) %>%
    tidyr::pivot_wider(names_from = rot, values_from = cel) %>%
    mutate(Curva = labels_4[tipo_selecao]) %>%
    select(Curva, everything(), -tipo_selecao) %>%
    arrange(match(Curva, labels_4[ORDEM_CURVAS])) %>%
    kable(caption = "Fração das temporadas que produzem uma grande epidemia, pelo critério de 15% do plano de trabalho, com a incidência acumulada média entre parênteses. Braço de referência, em que a infecção não altera a atratividade.")
}
```

```{r epi-res-principal, results='asis'}
if (!is.null(e5)) {
  lo <- filter(e5$res, beta == e5$b_lo)
  hi <- filter(e5$res, beta == e5$b_hi)
  cat(sprintf(paste0("No nível alto de transmissão todas as curvas produzem ",
    "uma grande epidemia em praticamente todas as temporadas, e o critério do ",
    "plano não distingue nada. É no nível baixo que o resultado aparece: a ",
    "fração de temporadas com grande epidemia vai de %s sob a curva %s a %s ",
    "sob a %s.\n\n"),
    pc5(min(lo$gr)), tolower(labels_4[lo$tipo_selecao[which.min(lo$gr)]]),
    pc5(max(lo$gr)), tolower(labels_4[lo$tipo_selecao[which.max(lo$gr)]])))

  cat(sprintf(paste0("O ponto que dá sentido a essa diferença é que o volume ",
    "de sexo é praticamente o mesmo nas quatro curvas: as cópulas por fêmea ",
    "variam por um fator de %.2f, enquanto a oportunidade de seleção sexual ",
    "varia de %.2f a %.2f. Com a mesma quantidade de cópulas, portanto, é a ",
    "forma da curva de preferência que decide se a epidemia acontece, e o que ",
    "a explica é como os acasalamentos se repartem entre os machos, não ",
    "quantos existem.\n\n"),
    max(lo$cop)/min(lo$cop), min(lo$Is, na.rm = TRUE), max(lo$Is, na.rm = TRUE)))

  if (nrow(lo) > 2 && !all(is.na(lo$C))) {
    cat(sprintf(paste0("Entre as médias por curva, a incidência correlaciona ",
      "%.2f com a oportunidade de seleção sexual e %.2f com a conectância. A ",
      "quantidade que prediz a epidemia é a desigualdade entre os machos, e ",
      "não a densidade da rede.\n\n"),
      cor(lo$Is, lo$inc, use = "complete.obs"),
      cor(lo$C,  lo$inc, use = "complete.obs")))
  }

  # A comparação com o controle nulo, que é a que melhor descreve o resultado.
  ale <- lo$gr[lo$tipo_selecao == "uniform"]
  if (length(ale) == 1 && is.finite(ale)) {
    outras <- filter(lo, tipo_selecao != "uniform")
    vao <- max(outras$gr) - ale
    perto <- filter(outras, abs(gr - ale) < 0.2 * vao)
    longe <- filter(outras, gr - ale > 0.5 * vao)
    if (vao > 0.15 && nrow(perto) && nrow(longe))
      cat(sprintf(paste0("Há uma leitura mais precisa, e é a comparação de ",
        "cada curva com a aleatória, que é o controle nulo e fica em %s. A ",
        "curva %s fica em %s, praticamente no mesmo lugar: quanto à propagação ",
        "da infecção, a preferência por semelhança é indistinguível do ",
        "acasalamento ao acaso. O que importa não é haver preferência, e sim a ",
        "preferência ordenar os machos de forma consistente entre as fêmeas. ",
        "Quando cada fêmea prefere algo diferente, os acasalamentos se ",
        "espalham e a rede não concentra a transmissão.\n\n"),
        pc5(ale), tolower(labels_4[perto$tipo_selecao[1]]), pc5(perto$gr[1])))
  }
}
```

### Quem se infecta é quem mais acasala

```{r epi-res-quem, results='asis'}
if (!is.null(e5) && !all(is.na(e5$res$g_i))) {
  r <- filter(e5$res, beta == e5$b_hi) %>% mutate(raz = g_i/g_s) %>% arrange(desc(raz))
  cat(sprintf(paste0("No braço de referência, em que a infecção não altera a ",
    "atratividade em nada, os machos infectados ao fim da temporada já tinham ",
    "acumulado mais parceiras do que os suscetíveis, por uma margem que depende ",
    "fortemente da curva: %.1f contra %.1f sob a %s, e %.1f contra %.1f sob a ",
    "%s. Como aqui a doença não afeta a escolha, essa diferença não pode ser ",
    "efeito da doença sobre o sucesso: a causalidade corre ao contrário, e a ",
    "sua magnitude mede quanto o processo é dominado por poucos machos muito ",
    "ativos. É por isso que o efeito da infecção na atratividade precisa ser ",
    "medido semana a semana, e não comparando os dois grupos ao fim da ",
    "temporada.\n\n"),
    r$g_i[1], r$g_s[1], tolower(labels_4[r$tipo_selecao[1]]),
    r$g_i[nrow(r)], r$g_s[nrow(r)], tolower(labels_4[r$tipo_selecao[nrow(r)]])))
}
```

### A doença altera a seleção onde a epidemia é menor

```{r epi-tab-selecao}
if (!is.null(e5) && !is.null(e5$sel)) {
  amp <- e5$sel %>% group_by(tipo_selecao) %>%
    summarise(Amplitude = diff(range(i)), .groups = "drop")
  e5$sel %>%
    tidyr::pivot_wider(names_from = h_I, values_from = i, names_prefix = "hI = ") %>%
    left_join(amp, by = "tipo_selecao") %>%
    mutate(across(where(is.numeric), ~ round(.x, 3)),
           Curva = labels_4[tipo_selecao]) %>%
    select(Curva, everything(), -tipo_selecao) %>%
    arrange(desc(Amplitude)) %>%
    kable(caption = "Diferencial de seleção padronizado sobre a característica do macho, i = S/sd(z), por curva de preferência e efeito da infecção na atratividade. Amplitude é a variação entre os dois extremos de hI.")
}
```

```{r epi-res-selecao, results='asis'}
if (!is.null(e5) && !is.null(e5$sel)) {
  a <- e5$sel %>% group_by(tipo_selecao) %>%
    summarise(amp = diff(range(i)), base = i[h_I == 0], .groups = "drop") %>%
    arrange(desc(amp))
  cat(sprintf(paste0("O efeito da doença sobre a seleção não é maior onde a ",
    "epidemia é maior. A amplitude de i entre os extremos de hI é de %.2f sob ",
    "a curva %s e de apenas %.2f sob a %s, que é a curva de maior epidemia e ",
    "onde a seleção sexual já é forte (i = %.2f) sem doença nenhuma.\n\n"),
    a$amp[1], tolower(labels_4[a$tipo_selecao[1]]),
    a$amp[a$tipo_selecao == "sigmoid"][1], tolower(labels_4["sigmoid"]),
    a$base[a$tipo_selecao == "sigmoid"][1]))

  ale <- a$amp[a$tipo_selecao == "uniform"]
  if (length(ale) == 1)
    cat(sprintf(paste0("A curva aleatória serve de controle interno do código: ",
      "como ela não olha a característica, hI não pode ter efeito nenhum sobre ",
      "ela, e a amplitude medida é de %.2f. As duas curvas simétricas são o ",
      "caso informativo. Nelas a preferência não tem componente direcional, de ",
      "modo que i parte de perto de zero e qualquer afastamento que apareça só ",
      "com hI diferente de zero é seleção produzida pela doença. A direção ",
      "desse afastamento segue a geometria da curva, e é oposta entre as duas: ",
      "sob a gaussiana o macho infectado se afasta do pico de preferência e ",
      "perde atratividade, de modo que a doença penaliza quem tem sucesso; sob ",
      "a disruptiva o mesmo afastamento aumenta a atratividade.\n\n"), ale))
}
```

### O que este objetivo acrescenta ao projeto

Os Estudos 1 a 4 mostraram que a regra de escolha de parceiro determina a
estrutura da rede de acasalamentos.
O Objetivo 2 mostra que essa estrutura tem consequências fora da seleção sexual,
porque a rede de acasalamentos é também a rede por onde um patógeno anda, e que
a doença volta a agir sobre a seleção quando altera os sinais que a escolha
avalia.

A ponte entre as duas coisas é uma quantidade só.
A epidemiologia de redes sabe há décadas que não é a média do número de
parceiros que governa o tamanho de uma epidemia, e sim a sua distribuição entre
os indivíduos; a seleção sexual mede essa mesma distribuição e a chama de
oportunidade de seleção sexual. As duas literaturas chegaram à mesma medida por
motivos diferentes, e o modelo permite passar de uma à outra sem trocar de
ferramenta.

Os resultados completos, com as figuras e todas as combinações de parâmetros,
estão no *Material suplementar: o estudo epidemiológico*.

# Gestão e disponibilização dos códigos

Todos os códigos desenvolvidos no projeto estão organizados e documentados num
repositório no GitHub (<https://github.com/solimarygh/REDES_SEXUAIS_Cap1>), que
substitui o repositório citado no relatório anterior e reúne o motor de
simulação, os scripts de cada estudo, as análises e os documentos que geram
este relatório e os seus anexos. Após a publicação dos resultados o repositório
será tornado público, garantindo a disponibilização transparente das análises.

A organização segue três princípios, adotados ao longo deste ano à medida que o
desenho crescia.

O primeiro é o motor único. Todas as funções compartilhadas, da regra de
decisão da fêmea ao cálculo das métricas de rede, estão num só arquivo, e cada
estudo é um script curto que define o seu desenho experimental e chama esse
motor. Assim, uma correção no motor alcança os quatro estudos ao mesmo tempo, e
nenhuma diferença entre eles pode vir de implementações divergentes.

O segundo é a reprodutibilidade por semente. Cada cenário recebe uma semente
determinada pelo seu índice no desenho completo, de modo que produz exatamente
o mesmo resultado quer a rodada seja feita de uma vez, quer seja dividida entre
máquinas ou retomada depois de uma interrupção. As rodadas longas gravam um
backup a cada bloco, e o backup carrega uma assinatura do desenho: se a grade
de parâmetros mudar, a retomada é recusada em vez de misturar dois desenhos.

O terceiro é que os documentos são gerados a partir dos dados. Este relatório e
os seus anexos leem os mesmos arquivos de resultados com o mesmo código de
leitura, e as figuras e os números são calculados na hora da compilação. Não há
valores transcritos à mão que possam divergir dos dados, e os três documentos
não podem discordar entre si sobre o que estão mostrando.

As simulações foram realizadas em R (R Core Team 2026), com os pacotes igraph
(Csardi & Nepusz 2006) para as métricas de rede e bipartite (Dormann et al.
2008) para o aninhamento.

# Atividades complementares

A seguir, as atividades realizadas de forma complementar pela Dra. Solimary
García Hernández no período relatado.

## Apresentação em congresso internacional

Dois resumos de autoria da pós-doutoranda foram aceitos para apresentação em
formato de pôster no *European Congress of Entomology 2026* (ECE2026), realizado
em Tours, França, de 29 de junho a 3 de julho de 2026:

- *The architecture of choice: network topology mediates the eco-evolutionary
  dynamics of sexual selection*, que apresenta os resultados deste projeto;
- *What if they feel? Re-evaluating insect subjectivity and the frontiers of
  welfare science*.

O primeiro leva ao público internacional o conjunto de resultados descrito neste
relatório, e foi a primeira apresentação do desenho ampliado em quatro estudos.

## Visita de pesquisa ao Eawag, Zurique

Logo após o congresso, de 5 a 7 de julho de 2026, a pós-doutoranda realizou uma
visita de pesquisa ao grupo do Dr. Carlos J. Melián, no Swiss Federal Institute
of Aquatic Science and Technology (Eawag), em Zurique, Suíça. O Dr. Melián
mantém colaboração científica ativa com o supervisor deste projeto, e a visita
integrou essa agenda comum, com discussão de projetos conjuntos e fortalecimento
da rede de colaboração. Os custos de estadia foram cobertos pelo laboratório
anfitrião.

Vale notar que a visita foi encadeada ao congresso, de modo que uma única viagem
atendeu aos dois compromissos.

## Artigo publicado no período

Machado, G., Buzatto, B.A., Caetano, D.S., Flores, E., García-Hernández, S.,
Grob, O. *et al.* (2026) One small step for citizens, one giant leap for
science: iNaturalist records boost our understanding of the evolution of
parental care in a clade of arachnids. *Zoological Journal of the Linnean
Society*, 207(2), zlag061.

### Repercussão na divulgação científica

O artigo teve repercussão internacional em veículos de divulgação científica ao
longo de junho e julho de 2026:

- Smithsonian Tropical Research Institute (STRI), matéria institucional:
  <https://stri.si.edu/story/citizen-science>
- *Phys.org*, junho de 2026:
  <https://phys.org/news/2026-06-devoted-dads-citizen-science-evolution.html>
- *ScienceDaily*, julho de 2026:
  <https://www.sciencedaily.com/releases/2026/07/260712011737.htm>

A repercussão reforça um ponto do próprio artigo, que é o valor dos registros de
ciência cidadã para responder a perguntas evolutivas: o trabalho que se apoiou
em observações feitas pelo público retornou ao público pela via da divulgação.

## Manuscritos em preparação

Três manuscritos com participação da pós-doutoranda estavam em preparação ao
final do período:

1. *MetaDiv Builder: a modular post-metabarcoding framework for harmonizing
   heterogeneous biodiversity datasets and functional ecological analysis.*
   Águila, B., Roy, M., Romero-Gutiérrez, M.F., Santos, M., García-Hernández,
   S., Schimann, H., Zinger, L., Neves, M.-A., Vasco-Palacios, A., Vázquez, D. &
   Garibay-Orijel, R. Manuscrito metodológico desenvolvido no âmbito do projeto
   NEFINEO.

2. *Evolution of leg autotomy in harvestmen (Arachnida: Opiliones): broad
   phylogenetic patterns revealed by citizen-science data.* Kinoshita, D.A.,
   Solano-Brenes, D., Machado, G., Grossel, L.A., Holanda, L.P., Medrano, M.,
   Macedo-Rego, R.C., García-Hernández, S. & Bezerra, W.C.A. Em preparação para
   submissão ao *Journal of Zoological Systematics and Evolutionary Research*.

3. *What are the drivers of ECM diversity at the Neotropical scale?* Aguila, B.,
   Santos, M., García Hernández, S., Argüelles, A., Vázquez, D., Schimann, H.,
   Zinger, L., Brearley, F., Neves, M.-A., Vasco-Palacios, A., González, M.,
   Tulle, W., Guimarães Jr., P. & Roy, M. Em preparação para submissão ao *New
   Phytologist*. Este manuscrito era o resultado esperado da colaboração com o
   NEFINEO já anunciado no relatório anterior.

## Participação no projeto NEFINEO

A participação no projeto *NEFINEO -- Networks of fungal interactions in the
neotropics*, Auxílio-Organização do Programa BIOTA/FAPESP coordenado pelo mesmo
supervisor (Processo 2021/14381-2), teve continuidade no período e passou da
fase de discussão conceitual para a de produção: dois dos três manuscritos
listados acima decorrem diretamente dela.

O intercâmbio metodológico entre redes mutualísticas e redes sexuais continua
sendo produtivo nos dois sentidos. As ferramentas de análise de estrutura de
rede usadas no NEFINEO são as mesmas empregadas neste projeto, e as questões de
comparabilidade de métricas entre redes de tamanhos e densidades diferentes,
discutidas na seção do Estudo 1 deste relatório, são comuns às duas áreas.

# Projeção e recomendações

O primeiro objetivo do projeto está concluído, e com um alcance maior do que o
previsto: os dois estudos do plano original foram ampliados e acompanhados de
dois estudos adicionais que o desenvolvimento do motor tornou possíveis. O
trabalho do período que resta, até o relatório final previsto para o final de
janeiro de 2027, se organiza em três frentes.

A primeira é aprofundar a análise do Objetivo 2. A rodada completa está
concluída e os resultados principais já estão neste relatório, mas três frentes
continuam abertas.

Duas são de análise: o papel de $\sigma_p$, que interage com a forma da curva de
preferência de maneira que ainda não descrevemos por completo, e o contraste
entre os modelos SIS e SIR ao longo da temporada.

A terceira é de desenho, e vale registrá-la porque decorre diretamente do
resultado principal do Estudo 1. Naquele estudo, o que mais pesa sobre a
topologia da rede, depois do regime de busca, não é a variação da preferência
nem a do traço tomadas isoladamente, e sim a *assimetria* entre as duas. O
Estudo 5, como está, varia $\sigma_p$ com $\sigma_z$ fixo em 1,0, de modo que
percorre uma única reta do plano $(\sigma_p, \sigma_z)$ e não pode testar se é
a assimetria que governa também o tamanho da epidemia. Cruzar os dois eixos no
estudo epidemiológico, como já se faz no Controle, é a extensão natural, e é o
que permitiria verificar se a ponte entre seleção sexual e epidemiologia se
sustenta em todo o plano ou apenas na reta que amostramos.

A segunda é a redação dos manuscritos. O conjunto de resultados comporta mais
de um artigo, e a divisão entre eles é uma decisão a tomar com os coautores. Os
resultados que nos parecem mais promissores para publicação são a conversão de
seleção estabilizadora em diversificadora pela heterogeneidade de preferência,
o caráter transitório da assinatura da seleção sexual na estrutura da rede, e o
efeito da forma da curva de preferência sobre a propagação de uma infecção.

A terceira é a divulgação dos resultados e o estabelecimento de colaborações que
permitam confrontar as predições do modelo com dados empíricos. A apresentação
no ECE2026 e a visita ao Eawag, descritas na seção anterior, foram os primeiros
passos nessa direção. A incorporação de dados empíricos, apontada no relatório
anterior como alternativa ao Objetivo 2, deixa de ser alternativa e passa a ser
o desdobramento natural do projeto, uma vez que o modelo agora gera predições
sobre estrutura de rede que são mensuráveis em populações naturais.

*A completar: os congressos a que se pretende submeter em 2027, o cronograma
dos manuscritos e a recomendação sobre a continuidade do trabalho.*

# Referências

*Todas as obras desta lista são citadas no texto, e todas as citações do texto
têm entrada aqui. Os dados bibliográficos de cada entrada (volume, páginas,
ano) ainda precisam ser conferidos contra a fonte antes da entrega.*

Almeida-Neto, M., Guimarães, P., Guimarães Jr., P.R., Loyola, R.D. & Ulrich, W.
(2008) A consistent metric for nestedness analysis in ecological systems:
reconciling concept and measurement. *Oikos*, 117, 1227-1239.

Bell, D.A., Kovach, R.P., Robinson, Z.L., Whiteley, A.R. & Reed, T.E. (2021)
The ecological causes and consequences of hard and soft selection. *Ecology
Letters*, 24, 1505-1521.

Blondel, V.D., Guillaume, J.-L., Lambiotte, R. & Lefebvre, E. (2008) Fast
unfolding of communities in large networks. *Journal of Statistical Mechanics:
Theory and Experiment*, 2008, P10008.

Csardi, G. & Nepusz, T. (2006) The igraph software package for complex network
research. *InterJournal Complex Systems*, 1695.

Débarre, F. & Gandon, S. (2011) Evolution in heterogeneous environments:
between soft and hard selection. *The American Naturalist*, 177, E84-E97.

Dormann, C.F., Gruber, B. & Fründ, J. (2008) Introducing the bipartite package:
analysing ecological networks. *R News*, 8, 8-11.

Fisher, R.A. (1918) The correlation between relatives on the supposition of
Mendelian inheritance. *Transactions of the Royal Society of Edinburgh*, 52,
399-433.

Fisher, R.A. (1930) *The Genetical Theory of Natural Selection*. Clarendon
Press, Oxford.

Janetos, A.C. (1980) Strategies of female mate choice: a theoretical analysis.
*Behavioral Ecology and Sociobiology*, 7, 107-112.

Kirkpatrick, M. (1982) Sexual selection and the evolution of female choice.
*Evolution*, 36, 1-12.

Lande, R. (1981) Models of speciation by sexual selection on polygenic traits.
*Proceedings of the National Academy of Sciences*, 78, 3721-3725.

R Core Team (2026) *R: A Language and Environment for Statistical Computing*.
R Foundation for Statistical Computing, Vienna.

Real, L. (1990) Search theory and mate choice. I. Models of single-sex
discrimination. *The American Naturalist*, 136, 376-405.

Reznick, D. (2016) Hard and soft selection revisited: how evolution by natural
selection works in the real world. *Journal of Heredity*, 107, 3-14.

Roff, D.A. & Fairbairn, D.J. (2014) The evolution of phenotypes and genetic
parameters under preferential mating. *Ecology and Evolution*, 4, 2759-2776.

Seger, J. (1985) Unifying genetic models for the evolution of female choice.
*Evolution*, 39, 1185-1193.

Wallace, B. (1975) Hard and soft selection revisited. *Evolution*, 29,
465-473.
