---
title: "Resultados preliminares dos três estudos rodados"
subtitle: "Rodada de exploração com 30 réplicas — para discussão com Erika e Paulo"
author: "Solimary García Hernández"
date: "`r format(Sys.Date(), '%d de %B de %Y')`"
output:
  html_document:
    theme: flatly
    toc: true
    toc_float: true
    self_contained: true
---

```{r setup, include=FALSE}
knitr::opts_chunk$set(echo = FALSE, message = FALSE, warning = FALSE,
                      fig.align = "center", fig.width = 9, out.width = "100%")
suppressPackageStartupMessages({
  library(dplyr); library(tidyr); library(ggplot2); library(knitr)
})

cores_4  <- c("uniform"="gray55","gaussian"="#E6B800","sigmoid"="#3BA273","u-shaped"="#9932CC")
labels_4 <- c("uniform"="Aleatória","gaussian"="Gaussiana","sigmoid"="Sigmoide","u-shaped"="Disruptiva")

carregar <- function(paths) {
  hit <- paths[file.exists(paths)]
  if (!length(hit)) return(NULL)
  obj <- readRDS(hit[1])
  if (is.data.frame(obj)) obj else bind_rows(obj[!vapply(obj, is.null, logical(1))])
}

# Estudo 1 (controle), Estudo 2 (fêmeas variando), Estudo 3 (machos variando)
ct <- carregar("Resultados_Artigo/Fase_Controle/Dados/resultados_Controle.rds")
d  <- carregar("Resultados_Artigo/Fase5_MiudoV2/Dados/resultados_fase5_semEscape.rds")

esp <- carregar("Resultados_Artigo/Fase_Espelho/Dados/resultados_Espelho_COMPLETO.rds")
if (is.null(esp)) {
  arqs <- list.files("Resultados_Artigo/Fase_Espelho/Dados",
                     pattern = "Espelho.*rep.*\\.rds$", full.names = TRUE)
  if (length(arqs)) esp <- distinct(bind_rows(lapply(arqs, function(f) carregar(f))))
}

ok <- function(x) !is.null(x) && nrow(x) > 0
```

Esta nota traz os resultados preliminares dos três estudos já rodados, com 30 réplicas cada.
Ela está organizada em torno das **decisões** que precisamos tomar antes de rodar a versão
final com 100 réplicas, e não como um inventário de tudo o que apareceu.

O desenho de cada estudo está descrito na nota anterior (`NOTA_quatro_estudos.md`).

```{r status}
tibble(
  Estudo = c("1. Controle (sem evolução)", "2. Fêmeas variando (sigma_p)",
             "3. Machos variando (sigma_z)", "4. Co-evolução"),
  Cenários = c(if (ok(ct)) format(nrow(ct), big.mark=".") else "-",
               if (ok(d))  format(nrow(distinct(d[,c("tipo_selecao","sigma_p","encounters_n","k_fixo","selecao_natural","replica")])), big.mark=".") else "-",
               if (ok(esp)) format(nrow(distinct(esp[,c("tipo_selecao","sigma_z","encounters_n","k_fixo","selecao_natural","replica")])), big.mark=".") else "-",
               "-"),
  Situação = c("concluído","concluído","concluído","não rodado")
) %>% kable(caption = "Situação dos estudos nesta rodada de exploração")
```

---

# Decisão 1. A hipótese H3 não se sustenta

H3 diz que restringir a capacidade de amostragem (A_max) neutraliza a divergência entre os
regimes de preferência. Testamos isso de quatro maneiras independentes e **em nenhuma delas o
efeito apareceu**.

```{r h3, fig.height=4.2}
if (ok(d)) {
  h3 <- d %>%
    filter(generation == 100, selecao_natural == FALSE) %>%
    group_by(tipo_selecao, sigma_p, encounters_n) %>%
    summarise(zbar = mean(zbar_males, na.rm = TRUE), .groups = "drop") %>%
    group_by(sigma_p, encounters_n) %>%
    summarise(divergencia = sd(zbar), .groups = "drop")

  ggplot(h3, aes(sigma_p, divergencia, color = factor(encounters_n))) +
    geom_line(linewidth = 1.1) + geom_point(size = 2.4) +
    scale_color_brewer(palette = "Set1", name = "A_max") +
    labs(title = "Divergência evolutiva entre curvas de preferência",
         subtitle = "Desvio-padrão do traço final entre as quatro curvas, por sigma_p e por A_max",
         x = expression(sigma[p]), y = "divergência entre curvas (Gen 100)") +
    theme_light(base_size = 12)
}
```

**As três linhas de A_max estão praticamente sobrepostas**: restringir a fêmea a avaliar 10
machos em vez de 200 não muda quase nada. Já o eixo horizontal mostra um efeito forte: a
divergência praticamente **dobra** de sigma_p = 0.2 para sigma_p = 2.0.

```{r h3tab}
if (ok(d)) {
  h3 %>% pivot_wider(names_from = encounters_n, values_from = divergencia,
                     names_prefix = "A_max=") %>%
    mutate(across(-sigma_p, ~round(.x, 3))) %>%
    kable(caption = "Divergência entre curvas de preferência (Gen 100, sem seleção natural)")
}
```

Os outros três testes deram o mesmo: excluindo a curva disruptiva (cuja média não é
interpretável, ver Decisão 3), o padrão se mantém; e na topologia da rede o efeito de A_max
também não é monotônico, tanto no Estudo 2 quanto no controle.

> **O que precisamos decidir:** como reformular H3. Uma possibilidade é que a restrição de
> amostragem altere a topologia da rede sem impedir que as diferentes geometrias de preferência
> produzam resultados evolutivos divergentes. Mas é uma reformulação, não um ajuste de redação.

---

# Decisão 2. A variância de segregação: mudança de especificação

Nos resultados anteriores, o desvio dos filhotes em relação à média dos pais tinha um ruído
**fixo** (0.2). Descobrimos que isso fazia a variância genética erodir geração após geração até
um piso artificial de 0.08, independentemente da variância inicial (que era 1.0) e
independentemente da seleção.

Trocamos por variância de segregação **proporcional à variância parental** (modelo infinitesimal
de Falconer e Mackay), que é o que o próprio texto dos Métodos já dizia estar fazendo.

```{r seg}
tibble(
  `Especificação` = c("Ruído fixo (antes)", "Proporcional (agora)"),
  `var(z) na Gen 100` = c("~0.08 em todos os sigma_p", "0.06 a 3.55 conforme a curva e sigma_p"),
  `Interpretação` = c("piso mecânico imposto pelo modelo",
                      "determinada pela seleção e pela deriva")
) %>% kable(caption = "O que mudou com a correção da variância de segregação")
```

> **O que precisamos decidir:** se adotamos a especificação proporcional. Ela muda todos os
> números em relação ao que já tínhamos, então precisa estar validada **antes** da rodada final.

---

# Decisão 3. A curva disruptiva produz estados alternativos

Sob a curva de preferência disruptiva, as populações não convergem para um valor intermediário:
elas divergem para um dos dois extremos, e a média entre réplicas não descreve nenhuma população
real.

```{r bimodal, fig.height=5}
if (ok(d)) {
  dd <- d %>%
    filter(generation == 100, encounters_n == 200, tipo_selecao == "u-shaped",
           sigma_p %in% c(0.5, 1.0, 2.0)) %>%
    mutate(NS = ifelse(selecao_natural, "com seleção natural", "sem seleção natural"))

  ggplot(dd, aes(zbar_males, fill = NS)) +
    geom_histogram(bins = 22, alpha = 0.65, position = "identity") +
    geom_vline(xintercept = 5, linetype = "dashed", color = "red") +
    facet_grid(NS ~ sigma_p, labeller = labeller(sigma_p = function(x) paste0("sigma_p = ", x))) +
    scale_fill_manual(values = c("com seleção natural" = "#E4736B",
                                 "sem seleção natural" = "#4FB3BF"), guide = "none") +
    labs(title = "Curva disruptiva: distribuição do traço final entre réplicas",
         subtitle = "Linha vermelha = phi = 5 (ótimo ecológico e ponto de partida)",
         x = "traço médio da réplica na Gen 100", y = "nº de réplicas") +
    theme_light(base_size = 12)
}
```

Sem seleção natural, as réplicas se separam em dois grupos (em torno de 2 e de 9) e o vale
central fica vazio. O teste de dip de Hartigan rejeita unimodalidade em todos os valores de
sigma_p (D entre 0.10 e 0.20, p < 0.001), enquanto a curva gaussiana permanece unimodal
(p entre 0.75 e 0.92) e com réplicas quase idênticas entre si.

Com seleção natural aparece um limiar: a bimodalidade persiste em sigma_p ≤ 0.5 e desaparece
a partir de sigma_p ≥ 0.8, quando todas as populações ficam presas no ótimo.

```{r dip}
if (ok(d) && requireNamespace("diptest", quietly = TRUE)) {
  res <- do.call(rbind, lapply(c(0.2,0.5,0.8,1.0,1.2,1.5,2.0), function(s) {
    g <- function(ns, cur) subset(d, generation==100 & encounters_n==200 &
                                    selecao_natural==ns & tipo_selecao==cur & sigma_p==s)$zbar_males
    data.frame(sigma_p = s,
               `D disruptiva sem NS` = round(diptest::dip.test(g(FALSE,"u-shaped"))$statistic, 3),
               `p disruptiva sem NS` = signif(diptest::dip.test(g(FALSE,"u-shaped"))$p.value, 2),
               `D disruptiva com NS` = round(diptest::dip.test(g(TRUE,"u-shaped"))$statistic, 3),
               `p disruptiva com NS` = signif(diptest::dip.test(g(TRUE,"u-shaped"))$p.value, 2),
               check.names = FALSE)
  }))
  kable(res, caption = "Teste de dip de Hartigan sobre a curva disruptiva (A_max = 200)")
}
```

> **O que precisamos decidir:** como reportar a curva disruptiva. Média e desvio não servem;
> provavelmente é preciso apresentá-la como distribuição e tratar a bimodalidade como resultado.

---

# Resultado principal do Estudo 2: a heterogeneidade de preferência mantém variação genética

```{r varz, fig.height=4.2}
if (ok(d)) {
  vz <- d %>%
    filter(generation == 100, encounters_n == 200, selecao_natural == FALSE) %>%
    group_by(tipo_selecao, sigma_p) %>%
    summarise(varz = mean(varz_males, na.rm = TRUE), .groups = "drop")

  ggplot(vz, aes(sigma_p, varz, color = tipo_selecao)) +
    geom_hline(yintercept = 1, linetype = "dotted", color = "gray40") +
    geom_line(linewidth = 1.1) + geom_point(size = 2.4) +
    scale_color_manual(values = cores_4, labels = labels_4, name = "Curva de preferência") +
    labs(title = "Variância genética do traço masculino na Gen 100",
         subtitle = "Linha pontilhada = variância inicial (1.0). A_max = 200, sem seleção natural",
         x = expression(sigma[p]), y = "var(z)") +
    theme_light(base_size = 12)
}
```

Com preferência gaussiana, a variância genética vai de 0.06 (quando quase todas as fêmeas
querem o mesmo macho) até 3.55 (quando elas discordam bastante). Ou seja, a **heterogeneidade de
preferência converte seleção estabilizadora em seleção diversificadora**. A curva aleatória
permanece em torno de 1.0, que é o valor neutro, e serve de controle de deriva.

---

# Resultado principal do Estudo 3: a disponibilidade de machos molda a variação de preferência

```{r varp, fig.height=4.2}
if (ok(esp)) {
  vp <- esp %>%
    filter(generation == 100, encounters_n == 200, selecao_natural == FALSE) %>%
    group_by(tipo_selecao, sigma_z) %>%
    summarise(varp = mean(varp_femeas, na.rm = TRUE), .groups = "drop")

  ggplot(vp, aes(sigma_z, varp, color = tipo_selecao)) +
    geom_hline(yintercept = 1, linetype = "dotted", color = "gray40") +
    geom_line(linewidth = 1.1) + geom_point(size = 2.4) +
    scale_color_manual(values = cores_4, labels = labels_4, name = "Curva de preferência") +
    labs(title = "Variância da preferência feminina na Gen 100",
         subtitle = "Linha pontilhada = variância inicial (1.0). A_max = 200, sem seleção natural",
         x = expression(sigma[z]), y = "var(p)") +
    theme_light(base_size = 12)
}
```

Este é o espelho do anterior, e responde diretamente à pergunta que a Erika formulou. Sob
preferência gaussiana, a variância da preferência vai de 0.28 (machos homogêneos) a 0.93 (machos
variados): quando há pouca variedade de machos, só as fêmeas cuja preferência coincide com eles
conseguem acasalar, e a variação de preferência é eliminada. As demais curvas ficam em torno do
valor neutro.

## A seleção apaga a própria causa

```{r dinamica, fig.height=4}
if (ok(esp)) {
  din <- esp %>%
    filter(encounters_n == 200, selecao_natural == FALSE, tipo_selecao == "gaussian",
           sigma_z == 0.2, generation <= 50) %>%
    group_by(generation) %>%
    summarise(`variância da preferência` = mean(varp_femeas, na.rm = TRUE),
              `proporção sem acasalar` = mean(prop_femeas_sem_acasalar, na.rm = TRUE),
              .groups = "drop") %>%
    pivot_longer(-generation)

  ggplot(din, aes(generation, value)) +
    geom_line(linewidth = 1) + facet_wrap(~name, scales = "free_y") +
    labs(title = "Dinâmica da seleção sobre a preferência (gaussiana, sigma_z = 0.2)",
         subtitle = "As duas curvas caem juntas: ao eliminar as preferências extremas, a seleção remove a própria causa",
         x = "geração", y = NULL) +
    theme_light(base_size = 12)
}
```

Na geração 1, cerca de 7% das fêmeas não conseguem acasalar. À medida que a seleção elimina as
preferências mal posicionadas, a variância cai e as falhas de acasalamento desaparecem junto.
Por isso, olhando só a geração 100, parece não haver seleção: ela já terminou o seu trabalho.
É uma seleção **autolimitante**, visível apenas na dinâmica inicial.

---

# O que o Estudo 1 (controle) acrescenta

O controle mostra a topologia que as regras de acasalamento produzem sozinhas, sem nenhuma
resposta evolutiva.

```{r controle, fig.height=4.6}
if (ok(ct)) {
  sup <- ct %>%
    filter(encounters_n == 200, selecao_natural == FALSE, k_fixo == 5) %>%
    group_by(tipo_selecao, sigma_p, sigma_z) %>%
    summarise(Mod = mean(Modularity, na.rm = TRUE), .groups = "drop")

  ggplot(sup, aes(factor(sigma_p), factor(sigma_z), fill = Mod)) +
    geom_tile() + facet_wrap(~tipo_selecao, labeller = as_labeller(labels_4)) +
    scale_fill_viridis_c(name = "Modularidade") +
    labs(title = "Controle: modularidade na superfície sigma_p x sigma_z",
         subtitle = "Uma geração, sem herança. A_max = 200, sem seleção natural, k = 5",
         x = expression(sigma[p]), y = expression(sigma[z])) +
    theme_light(base_size = 12)
}
```

Dois pontos:

**A assinatura topológica é estrutural, não evolutiva.** A divergência entre as curvas de
preferência no controle (0.087 / 0.045 / 0.053 para A_max = 10 / 40 / 200) é praticamente
idêntica à que se observa na geração 100 do Estudo 2 (0.103 / 0.047 / 0.060). Cem gerações de
evolução do traço quase não alteram o quanto as curvas diferem entre si em topologia.

**O que faz as curvas se distinguirem é a variabilidade total do sistema.** A divergência entre
elas é bem explicada pela variabilidade combinada (R² = 0.54 usando a raiz de sigma_p² + sigma_z²,
que é o desvio da distância entre traço e preferência) e não pela relação entre sigma_p e sigma_z
(R² = 0.004). Se a variabilidade for baixa dos dois lados, todos os acasalamentos ocorrem entre
indivíduos parecidos e a forma da regra de decisão não chega a se expressar.

---

# Resumo das decisões

```{r decisoes}
tibble(
  Decisão = c("H3", "Variância de segregação", "Curva disruptiva", "Rodada final"),
  Situação = c("não se sustenta como está formulada",
               "trocada para proporcional (infinitesimal)",
               "bimodal: média não é descritiva",
               "100 réplicas, ~3 dias distribuídos em três máquinas"),
  `Precisa de` = c("reformulação da hipótese",
                   "validação da mudança",
                   "definir como reportar",
                   "aval para começar")
) %>% kable()
```

O Estudo 4 (co-evolução) ainda não foi rodado. O controle sugere que o seu desenho pode ser
reduzido: como o que importa é a variabilidade total e não a relação entre sigma_p e sigma_z,
basta percorrer a diagonal sigma_p = sigma_z (7 combinações em vez de 49).

---

# Anexo. Todas as combinações de parâmetros

As figuras acima mostram o cenário limpo (A_max = 200, sem seleção natural) para deixar o
argumento claro. Aqui estão os mesmos resultados em **todas** as combinações de seleção natural,
A_max e k, para conferir se os padrões se sustentam. Use as abas.

```{r anexo-setup}
# Painel de uma métrica ao longo do eixo do estudo, por curva de preferência
painel <- function(df, xvar, yvar, ns, amax, k, xlab, ylab, titulo, hlinha = NULL) {
  if (is.null(df) || !all(c(xvar, yvar, "k_fixo") %in% names(df))) return(NULL)
  sub <- df %>%
    filter(generation == max(generation), selecao_natural == ns,
           encounters_n == amax, k_fixo == k) %>%
    mutate(xx = .data[[xvar]], yy = .data[[yvar]])
  if (nrow(sub) < 8) return(NULL)
  med <- sub %>% group_by(tipo_selecao, xx) %>%
    summarise(m = mean(yy, na.rm = TRUE), s = sd(yy, na.rm = TRUE), .groups = "drop")
  p <- ggplot(med, aes(xx, m, color = tipo_selecao)) +
    geom_ribbon(aes(ymin = m - s, ymax = m + s, fill = tipo_selecao),
                alpha = 0.12, color = NA) +
    geom_line(linewidth = 1) + geom_point(size = 2) +
    scale_color_manual(values = cores_4, labels = labels_4, name = "Curva de preferência") +
    scale_fill_manual(values = cores_4, guide = "none") +
    labs(title = titulo, x = xlab, y = ylab,
         subtitle = sprintf("%s | A_max = %d | k = %d",
                            if (ns) "com seleção natural" else "sem seleção natural", amax, k)) +
    theme_light(base_size = 12) + theme(legend.position = "bottom")
  if (!is.null(hlinha)) p <- p + geom_hline(yintercept = hlinha, linetype = "dotted", color = "gray40")
  p
}

render_abas <- function(df, xvar, yvar, xlab, ylab, titulo, hlinha = NULL) {
  for (ns in c(FALSE, TRUE)) {
    cat(sprintf("\n### %s {.tabset}\n\n", if (ns) "Com seleção natural" else "Sem seleção natural"))
    for (amax in c(200, 40, 10)) {
      cat(sprintf("\n#### A_max = %d {.tabset}\n\n", amax))
      for (k in c(5, 10, 20)) {
        cat(sprintf("\n##### k = %d\n\n", k))
        p <- painel(df, xvar, yvar, ns, amax, k, xlab, ylab, titulo, hlinha)
        if (is.null(p)) { cat("\n*Sem dados suficientes para esta combinação.*\n\n"); next }
        print(p); cat("\n\n")
      }
    }
  }
}
```

## Estudo 2: variância genética do traço {.tabset}

```{r anexo-varz, results='asis', fig.height=4.6}
if (ok(d)) render_abas(d, "sigma_p", "varz_males",
                       expression(sigma[p]), "var(z) na Gen 100",
                       "Estudo 2 — variância genética do traço masculino", hlinha = 1)
```

## Estudo 2: média do traço {.tabset}

```{r anexo-zbar, results='asis', fig.height=4.6}
if (ok(d)) render_abas(d, "sigma_p", "zbar_males",
                       expression(sigma[p]), "média do traço na Gen 100",
                       "Estudo 2 — média do traço masculino", hlinha = 5)
```

## Estudo 3: variância da preferência {.tabset}

```{r anexo-varp, results='asis', fig.height=4.6}
if (ok(esp)) render_abas(esp, "sigma_z", "varp_femeas",
                         expression(sigma[z]), "var(p) na Gen 100",
                         "Estudo 3 — variância da preferência feminina", hlinha = 1)
```

## Estudo 3: fêmeas sem acasalar {.tabset}

```{r anexo-sem, results='asis', fig.height=4.6}
if (ok(esp)) render_abas(esp, "sigma_z", "prop_femeas_sem_acasalar",
                         expression(sigma[z]), "proporção de fêmeas sem acasalar",
                         "Estudo 3 — fêmeas que não conseguiram acasalar")
```

## Métricas de topologia da rede {.tabset}

```{r anexo-topo, results='asis', fig.height=4.6}
if (ok(d)) {
  for (met in c("Modularity", "Nestedness", "I_s", "Centralization")) {
    cat(sprintf("\n### %s {.tabset}\n\n", met))
    for (ns in c(FALSE, TRUE)) {
      cat(sprintf("\n#### %s {.tabset}\n\n", if (ns) "com NS" else "sem NS"))
      for (amax in c(200, 40, 10)) {
        cat(sprintf("\n##### A_max = %d\n\n", amax))
        p <- painel(d, "sigma_p", met, ns, amax, 5,
                    expression(sigma[p]), met,
                    paste("Estudo 2 —", met))
        if (is.null(p)) { cat("\n*Sem dados.*\n\n"); next }
        print(p); cat("\n\n")
      }
    }
  }
}
```

## Superfície do controle, por métrica {.tabset}

```{r anexo-controle, results='asis', fig.height=5}
if (ok(ct)) {
  for (met in c("Modularity", "Nestedness", "I_s", "Centralization")) {
    cat(sprintf("\n### %s {.tabset}\n\n", met))
    for (amax in c(200, 40, 10)) {
      cat(sprintf("\n#### A_max = %d\n\n", amax))
      s <- ct %>%
        filter(encounters_n == amax, selecao_natural == FALSE, k_fixo == 5) %>%
        group_by(tipo_selecao, sigma_p, sigma_z) %>%
        summarise(v = mean(.data[[met]], na.rm = TRUE), .groups = "drop")
      if (nrow(s) == 0) { cat("\n*Sem dados.*\n\n"); next }
      print(
        ggplot(s, aes(factor(sigma_p), factor(sigma_z), fill = v)) +
          geom_tile() + facet_wrap(~tipo_selecao, labeller = as_labeller(labels_4)) +
          scale_fill_viridis_c(name = met) +
          labs(title = paste("Controle —", met),
               subtitle = sprintf("A_max = %d, sem seleção natural, k = 5", amax),
               x = expression(sigma[p]), y = expression(sigma[z])) +
          theme_light(base_size = 11)
      )
      cat("\n\n")
    }
  }
}
```
