---
title: "Resultados preliminares"
subtitle: "Rodada de 20 réplicas, organizada pelas quatro hipóteses, para discussão com Erika e Paulo"
author: "Solimary García Hernández"
date: "`r format(Sys.Date(), '%d de %B de %Y')`"
output:
  html_document:
    theme: flatly
    toc: true
    toc_float: true
    self_contained: true
---

```{r setup, include=FALSE}
# fig.retina = 1: por padrão o rmarkdown gera as figuras no DOBRO da
# resolução, para telas retina, e o arquivo fica quatro vezes maior sem que a
# figura pareça melhor num monitor comum. Com tantos painéis isso é a diferença
# entre a pasta de figuras pesar 79 MB ou uns 20 MB, o que importa muito na hora
# de publicar o documento.
knitr::opts_chunk$set(echo = FALSE, message = FALSE, warning = FALSE,
                      fig.align = "center", fig.width = 9, out.width = "100%",
                      fig.retina = 1, dpi = 96)
suppressPackageStartupMessages({
  library(dplyr); library(tidyr); library(ggplot2); library(knitr)
})

cores_4  <- c("uniform"="gray55","gaussian"="#E6B800","sigmoid"="#3BA273","u-shaped"="#9932CC")
labels_4 <- c("uniform"="Aleatória","gaussian"="Gaussiana","sigmoid"="Sigmoide","u-shaped"="Disruptiva")

carregar <- function(paths) {
  hit <- paths[file.exists(paths)]
  if (!length(hit)) return(NULL)
  obj <- readRDS(hit[1])
  if (is.data.frame(obj)) obj else bind_rows(obj[!vapply(obj, is.null, logical(1))])
}
juntar_pedacos <- function(pasta, padrao) {
  arqs <- list.files(pasta, full.names = TRUE)
  arqs <- arqs[grepl(padrao, basename(arqs), perl = TRUE)]
  if (!length(arqs)) return(NULL)
  distinct(bind_rows(lapply(arqs, carregar)))
}

# Cada mudança de modelo grava com um sufixo próprio, e a leitura tenta da
# rodada mais nova para a mais antiga, parando na primeira que existir. Nunca
# junta duas: são modelos diferentes, e misturá-las daria um conjunto sem
# sentido nenhum. A rodada efetivamente lida aparece na tabela de situação.
RODADAS <- c("bestOfN", "censoConst")

# O regime do censo também entra no nome do arquivo: sem sufixo é o TETO (200
# como máximo) e "_cota" é a COTA (200 como capacidade de suporte). São seleção
# dura e seleção branda, dois modelos biológicos distintos.
#
# A cota só foi rodada na metade COM seleção natural, que é a única em que a
# decisão muda alguma coisa. Por isso a escolha é por regime de seleção
# natural, e não por arquivo: onde a cota cobre, manda a cota; o resto vem do
# teto. Escolher só um dos dois arquivos apagaria metade do desenho.
padrao_censo <- function(estudo, r, censo) {
  if (censo == "cota") sprintf("^(backup|resultados)_%s_%s.*cota.*\\.rds$", estudo, r)
  else                 sprintf("^(backup|resultados)_%s_%s(?!.*cota).*\\.rds$", estudo, r)
}

combinar_censo <- function(teto, cota) {
  if (is.null(cota) || !nrow(cota)) return(teto)
  if (is.null(teto) || !nrow(teto)) return(cota)
  ns_cota <- unique(cota$selecao_natural)
  bind_rows(cota, filter(teto, !(selecao_natural %in% ns_cota)))
}

descrever_censo <- function(teto, cota) {
  tem <- function(x) !is.null(x) && nrow(x) > 0
  if (!tem(cota)) return("teto")
  if (!tem(teto)) return("cota")
  if (all(unique(teto$selecao_natural) %in% unique(cota$selecao_natural))) "cota"
  else "cota onde existe, teto no resto"
}

carregar_rodada <- function(pasta, estudo) {
  for (r in RODADAS) {
    teto <- juntar_pedacos(pasta, padrao_censo(estudo, r, "teto"))
    cota <- juntar_pedacos(pasta, padrao_censo(estudo, r, "cota"))
    df   <- combinar_censo(teto, cota)
    if (!is.null(df) && nrow(df) > 0) {
      attr(df, "rodada") <- r
      attr(df, "censo")  <- descrever_censo(teto, cota)
      return(df)
    }
  }
  NULL
}
rodada_de <- function(x) if (is.null(x)) "-" else attr(x, "rodada") %||% "?"
censo_de  <- function(x) if (is.null(x)) "-" else attr(x, "censo")  %||% "?"
`%||%` <- function(a, b) if (is.null(a)) b else a

ct  <- carregar_rodada("Resultados_Artigo/Fase_Controle/Dados", "Controle")
d   <- carregar_rodada("Resultados_Artigo/Fase5_MiudoV2/Dados", "Femeas")
esp <- carregar_rodada("Resultados_Artigo/Fase_Espelho/Dados",  "Espelho")

# Co-evolução. As duas metades vêm em arquivos separados e as duas entram: a
# metade SEM seleção natural (idêntica nos dois regimes de censo, porque ali o
# código nem chega à parte da cota) e a metade COM, que rodou sob a cota. O nome
# do arquivo carrega o modo de segregação e a versão do motor, de propósito,
# para que rodadas de motores diferentes nunca se misturem.
co <- local({
  pasta <- "Resultados_Artigo/Fase_Coevolucao/Dados"
  sem <- carregar(file.path(pasta,
    c("resultados_Coevolucao_genica_neAdulto_sem_completo.rds",
      "resultados_Coevolucao_genica_completo.rds")))
  com <- carregar(file.path(pasta,
    c("resultados_Coevolucao_genica_neAdulto_cota_com_completo.rds",
      "resultados_Coevolucao_genica_neAdulto_cota_ambos_completo.rds")))
  if (!is.null(com)) com <- filter(com, selecao_natural)
  partes <- list(sem, com)
  partes <- partes[!vapply(partes, is.null, logical(1))]
  if (!length(partes)) NULL else distinct(bind_rows(partes))
})

ok <- function(x) !is.null(x) && nrow(x) > 0
tem <- function(x, col) ok(x) && col %in% names(x)

# As figuras que explicam o desenho vivem num script à parte, para que exista
# uma versão só delas, compartilhada com a apresentação. Sourcear aqui só
# define as funções: o bloco que salva os arquivos está protegido.
source("10_Figuras_conceituais.R")
CURVAS <- c("uniform", "gaussian", "sigmoid", "u-shaped")

# A divergência entre curvas é usada em várias seções, então fica calculada
# aqui, no setup, e não dentro de um bloco. Assim reorganizar o documento não
# quebra nada por ordem de execução.
#
# Uma célula do desenho é uma combinação de sigma_p, sigma_z, A_max, k e regime
# de seleção natural. Dentro dela as quatro curvas rodaram nas mesmas condições,
# e cada uma tem a sua média de cada métrica. Padronizamos as quatro métricas
# UMA vez, sobre o conjunto todo, para que as células continuem comparáveis
# entre si. Feito isso, cada curva é um ponto num espaço de quatro dimensões, e
# a divergência da célula é a distância média desses pontos ao centro comum.
METRICAS <- c("Modularity", "Nestedness", "Centralization", "I_s")
divergencia <- function(x, eixos) {
  if (!ok(x)) return(NULL)
  z <- x %>% mutate(across(all_of(METRICAS), ~ as.numeric(scale(.x))))
  chaves <- intersect(c(eixos, "encounters_n", "k_fixo", "selecao_natural"), names(z))
  z %>%
    group_by(across(all_of(c(chaves, "tipo_selecao")))) %>%
    summarise(across(all_of(METRICAS), ~ mean(.x, na.rm = TRUE)), .groups = "drop") %>%
    group_by(across(all_of(chaves))) %>%
    summarise(div = {
      M <- as.matrix(across(all_of(METRICAS)))
      M <- M[stats::complete.cases(M), , drop = FALSE]
      if (nrow(M) < 2) NA_real_ else mean(sqrt(rowSums((M - colMeans(M))^2)))
    }, .groups = "drop") %>%
    filter(!is.na(div))
}
divg <- divergencia(ct, c("sigma_p", "sigma_z"))
if (!is.null(divg)) divg <- divg %>%
  mutate(norma = sqrt(sigma_p^2 + sigma_z^2), assimetria = log(sigma_z / sigma_p))
```

Aqui estão os resultados dos estudos, com 20 réplicas cada. Organizei por estudo, com uma seção
no fim para as duas coisas que só aparecem ao comparar uns com os outros.

As hipóteses continuam sendo o que se testa, e a correspondência é esta:

| hipótese | onde se testa |
|---|---|
| H1. A estrutura da rede é determinada por fatores em três níveis | Estudo 1 |
| H2a. A topologia prediz a trajetória do traço do macho | Estudo 2 |
| H2b. A topologia prediz a trajetória da preferência da fêmea | Estudo 3 |
| H3. Restringir a amostragem erode a assinatura e as suas consequências | Estudos 1 e 2, e a comparação entre eles |
| H4. A topologia determina se a covariância genética se acumula | Estudo 4 |

O desenho e a formulação das hipóteses estão em `NOTA_quatro_estudos.md`. O que mudou no modelo
desde a última conversa está em `RESUMO_mudancas_para_Miudo.md`.

São 20 réplicas e não 100 de propósito: os problemas que motivaram esta rodada são vieses
sistemáticos e não ruído, então mais réplicas não os tocariam.

Um aviso de leitura. Cada figura e cada tabela diz no subtítulo ou na legenda que combinação de
parâmetros está mostrando. Onde estiver escrito "todos os k", os três valores estão promediados
juntos, e como k pesa bastante, vale conferir no anexo se o padrão se mantém em cada um deles.

> Um segundo aviso, este mais sério e válido para o documento inteiro. Esta rodada usa a versão
> mais recente do modelo, com a regra de escolha que apelidamos de *best-of-n*: a fêmea avalia
> os A_max machos, todos, e só depois fica com os k melhores entre os que aceitou. O desenho
> está em `NOTA_quatro_estudos.md`.
>
> A regra deixou a seleção sexual bem mais forte, que era a intenção, e isso abriu o problema
> do censo. Em Fêmeas variando, nas curvas *sigmoide* e *disruptiva* com seleção natural
> ligada, o traço se afasta tanto do ótimo ecológico que a viabilidade
> `V = exp(-gamma (z - phi)^2)` desaba para todos ao mesmo tempo, e sobram pouquíssimos machos
> adultos. Nessas células a rede saiu de 200 fêmeas por dois ou três machos, e modularidade,
> aninhamento e centralização não são comparáveis com as das outras. A tabela de invariantes
> logo abaixo diz quanto do conjunto está nessa situação.
>
> O Controle e Machos variando não têm esse problema: neles o traço é sorteado de novo a cada
> geração, sempre centrado em phi, então o censo fica nos 200 em todos os cenários.
>
> As metades afetadas dos Estudos 2 e 4 já rodaram de novo tratando os 200 como cota, ou seja
> sorteando sempre 200 juvenis com peso proporcional à viabilidade, de modo que a seleção
> decida quais machos e nunca quantos. É essa rodada que aparece aqui, e a comparação pareada
> entre os dois regimes está em `NOTA_teto_contra_cota.md`. O que ficou em aberto é a escolha
> entre seleção branda (cota) e seleção dura (teto), que são dois modelos biológicos
> diferentes, e não a pergunta técnica de como manter o censo em 200.

```{r status}
n_cen <- function(x, eixos) {
  if (!ok(x)) return("-")
  cols <- intersect(c("tipo_selecao", eixos, "encounters_n", "k_fixo", "selecao_natural", "replica"),
                    names(x))
  format(nrow(distinct(x[, cols])), big.mark = ".")
}
tibble(
  Estudo = c("Controle", "Fêmeas variando", "Machos variando", "Co-evolução"),
  `O que evolui` = c("nada", "o traço do macho", "a preferência da fêmea", "os dois"),
  `Testa` = c("H1", "H2a", "H2b", "H4"),
  Rodada = c(rodada_de(ct), rodada_de(d), rodada_de(esp), if (ok(co)) "bestOfN" else "-"),
  Censo = c(censo_de(ct), censo_de(d), censo_de(esp),
            if (ok(co)) "sem NS: igual nos dois; com NS: cota" else "-"),
  Cenários = c(n_cen(ct, c("sigma_p", "sigma_z")), n_cen(d, "sigma_p"), n_cen(esp, "sigma_z"),
               n_cen(co, c("sigma_p_init", "sigma_z_init"))),
  Situação = c(if (ok(ct)) "concluído" else "pendente",
               if (ok(d))  "concluído" else "pendente",
               if (ok(esp)) "concluído" else "pendente",
               if (ok(co)) "concluído" else "não rodado")
) %>% kable(caption = "Situação dos estudos nesta rodada. H3 atravessa todos. No Controle e em Machos variando o traço é re-sorteado a cada geração e o censo nunca encurta, então os dois regimes dão o mesmo.")
```

### Conferência das invariantes

Antes de olhar qualquer resultado, as verificações do modelo: o censo de machos deveria dar 200
em todos os cenários, nenhuma réplica pode ter sido encerrada antes das 100 gerações, e a
proporção de fêmeas sem acasalar precisa estar longe dos 92% que disparariam o caso degenerado.

A coluna do censo é a que denuncia o problema descrito acima. Onde a proporção abaixo de 200 for
maior que zero, aquele estudo tem células cuja topologia não é comparável com o resto. Sob a
cota ela dá zero por construção, porque as 200 vagas se preenchem sempre, então aqui a coluna
serve para confirmar que a rodada lida é mesmo a nova.

```{r invariantes}
checar_um <- function(x, nome) {
  if (!ok(x)) return(NULL)
  tibble(
    Estudo = nome,
    # Não vale despejar os valores únicos: quando o censo desanda, isso vira uma
    # lista de duzentos números. O que interessa é o mínimo e o quanto do conjunto
    # ficou abaixo dos 200.
    `Censo de machos` = if (tem(x, "n_machos_surv"))
      sprintf("mín %d, máx %d", min(x$n_machos_surv, na.rm = TRUE),
              max(x$n_machos_surv, na.rm = TRUE)) else "não gravado",
    `Linhas com censo < 200` = if (tem(x, "n_machos_surv"))
      sprintf("%.2f%%", 100 * mean(x$n_machos_surv < 200, na.rm = TRUE)) else "-",
    `Réplicas encerradas antes do fim` = if (tem(x, "extincao_gen"))
      as.character(sum(!is.na(x$extincao_gen))) else "não se aplica",
    `Fêmeas sem acasalar (máx)` = if (tem(x, "prop_femeas_sem_acasalar"))
      sprintf("%.1f%%", 100 * max(x$prop_femeas_sem_acasalar, na.rm = TRUE)) else "-"
  )
}
bind_rows(checar_um(ct, "Controle"), checar_um(d, "Fêmeas variando"),
          checar_um(esp, "Machos variando"), checar_um(co, "Co-evolução")) %>%
  kable(caption = "O censo deve ser sempre 200 e o número de réplicas encerradas deve ser zero")
```

---

# O desenho, em figuras

Antes dos resultados, o que cada estudo faz. Todas as figuras desta seção saem
do motor de verdade, com o mesmo `mate_with_survivors` e o mesmo
`calc_metrics_from_M` dos estudos, e as métricas nos rótulos são as calculadas
ali. A única exceção é o esquema logo abaixo, que é um desenho.

```{r fig-desenho, fig.height=7.5}
figura_desenho()
```

## O Estudo 1, curva por curva {.tabset}

Os quatro cantos do plano sigma_z x sigma_p, desenhados como rede. Quadrados são
machos, círculos são fêmeas, e as cores saem do `cluster_louvain`, que é o
próprio algoritmo da métrica de modularidade: os módulos que se veem são os que
o número conta. Cinza claro é quem não acasalou.

Vale comparar as abas entre si: é a mesma composição de população em todas, e o
que muda é só a regra de escolha.

```{r fig-redes-curvas, results='asis', fig.height=8.5, fig.width=9}
for (cv in CURVAS) {
  cat("\n\n###", labels_4[[cv]], "\n\n")
  figura_redes(tipo = cv)
  cat("\n\n")
}
```

## O regime de busca

Os quatro cantos mostram o material. Falta o outro nível que o Controle cruza, e que nos resultados
é o que mais pesa: quantos machos a fêmea consegue avaliar (A_max) e quantos ela aceita (k).

Aqui a composição da população é a mesma nos quatro painéis. O que muda é só o quanto ela consegue
amostrar antes de decidir. A proporção k/A_max é a intensidade de seleção por truncamento, e está
escrita em cada painel.

```{r fig-busca, fig.height=8.5, fig.width=9}
figura_busca()
```

## O mesmo, como matriz {.tabset}

A mesma informação com as fêmeas ordenadas pelo seu pico e os machos pelo seu
traço. Uma faixa na diagonal é acasalamento assortativo, uma listra horizontal é
que poucos machos levam quase tudo, e uma matriz cheia e sem forma é que a
preferência não discrimina.

```{r fig-cantos-curvas, results='asis', fig.height=7, fig.width=9}
for (cv in CURVAS) {
  cat("\n\n###", labels_4[[cv]], "\n\n")
  print(figura_cantos(tipo = cv))
  cat("\n\n")
}
```

## O Estudo 2: o que sigma_p faz {.tabset}

O eixo do Estudo 2 é o quanto as fêmeas discordam entre si. Nas duas colunas os
machos são os *mesmos*, então a única coisa que muda é a dispersão das
preferências.

Em cima, a curva de aceite de catorze fêmeas sorteadas, com os machos
disponíveis marcados no eixo. No meio, os casais que se formaram, com a diagonal
marcando onde o macho é igual ao pico da fêmea. Embaixo, quantas parceiras cada
macho teve, que é sobre quem a seleção sexual está agindo neste estudo.

```{r fig-sigmap-curvas, results='asis', fig.height=9, fig.width=10}
for (cv in CURVAS) {
  cat("\n\n###", labels_4[[cv]], "\n\n")
  print(figura_sigma_p(tipo = cv))
  cat("\n\n")
}
```

## O Estudo 3: o que sigma_z faz {.tabset}

O espelho. Agora as fêmeas são as mesmas nas duas colunas, com as *mesmas* curvas
de aceite, e o que muda é a variedade de machos disponíveis. Ver as curvas
paradas enquanto o material muda é justamente o que este estudo quer dizer.

A linha de baixo também inverte: mostra quantos parceiros cada fêmea teve contra
o seu próprio pico, porque aqui quem fica de fora é a fêmea que não encontra
ninguém, e é essa a seleção que age sobre a preferência.

```{r fig-sigmaz-curvas, results='asis', fig.height=9, fig.width=10}
for (cv in CURVAS) {
  cat("\n\n###", labels_4[[cv]], "\n\n")
  print(figura_sigma_z(tipo = cv))
  cat("\n\n")
}
```

---

# Estudo 1. Controle

> Nada evolui. Uma geração só, com sigma_p e sigma_z impostos, para medir a topologia que cada
> regra de escolha produz sobre cada composição de população.

É o único desenho que cruza os três níveis por inteiro: a regra de escolha, a variação disponível
e a restrição ecológica. Por isso é aqui que se pergunta qual deles domina e como interagem, que
é o conteúdo de H1.

As quatro métricas de topologia que aparecem daqui em diante: *modularidade* é o quanto a rede se
divide em grupos que acasalam preferencialmente entre si; *aninhamento* (NODF) é o quanto os
parceiros dos machos menos procurados são um subconjunto dos parceiros dos mais procurados, ou
seja, o quanto existe hierarquia; *centralização* é o quanto os acasalamentos se concentram em
poucos indivíduos; e *Is* é a desigualdade no número de parceiras entre os machos, que é a
oportunidade de seleção sexual.

## Qual dos três níveis manda

Antes da tabela, o que é a divergência entre curvas, porque é uma medida que construímos e não um
índice de prateleira.

Uma célula do desenho é uma combinação de sigma_p, sigma_z, A_max, k e regime de seleção natural.
Dentro dela, as quatro curvas de preferência rodaram nas mesmas condições, e cada uma tem a sua
média de cada métrica sobre as 20 réplicas. Padronizamos as quatro métricas antes de comparar,
porque vêm em escalas diferentes e sem isso a de maior variância mandaria no resultado.

Feito isso, cada curva é um ponto num espaço de quatro dimensões, e a divergência daquela célula é
a distância média desses quatro pontos ao centro comum deles. Zero quer dizer que as quatro
produzem a mesma topologia; quanto maior, mais separadas estão. São 882 células ao todo.

Os números da tabela vêm de dois lugares diferentes, e é por isso que ela tem uma coluna dizendo
qual é qual. O primeiro é o R² de um modelo que prevê a divergência a partir de A_max, k e seleção
natural, com as interações entre eles: é o quanto o regime de busca explica sozinho. Os outros
dois são R² parciais, ou seja, quanto cada termo de dispersão explica do que ainda sobrava depois
desse modelo, pela conta `(R² com o termo − R² do base) / (1 − R² do base)`.

Fomos por aí porque o regime de busca domina tanto que, num R² comum, todo o resto apareceria
colado no zero e a comparação entre os termos não diria nada.

```{r h1-niveis}
if (!is.null(divg)) {
  base <- lm(div ~ factor(encounters_n) * factor(k_fixo) * selecao_natural, data = divg)
  r2b <- summary(base)$r.squared
  parc <- function(termo) {
    m <- update(base, as.formula(paste(". ~ . +", termo)))
    (summary(m)$r.squared - r2b) / (1 - r2b)
  }
  tibble(
    Nível = c("Ecologia: A_max, k e seleção natural",
              "Material: assimetria, log(sigma_z/sigma_p)",
              "Material: variabilidade total, sqrt(sigma_p²+sigma_z²)"),
    `Tipo de R²` = c("total (modelo base)", "parcial, sobre o resíduo do base",
                     "parcial, sobre o resíduo do base"),
    `Valor` = c(round(r2b, 3), round(parc("assimetria"), 3), round(parc("norma"), 3))
  ) %>% kable(caption = "Quanto cada nível explica da divergência entre as quatro curvas de preferência. As duas últimas linhas são comparáveis entre si, mas não com a primeira.")
}
```

O regime de busca explica mais de dois terços da divergência. Dentro do que sobra, a assimetria
entre os sexos explica cerca de vinte vezes mais que a variabilidade total.

## A assimetria entre os sexos

```{r h1-superficie, fig.height=4.6}
if (ok(ct)) {
  sup <- ct %>%
    filter(encounters_n == 200, selecao_natural == FALSE, k_fixo == 5) %>%
    group_by(tipo_selecao, sigma_p, sigma_z) %>%
    summarise(Mod = mean(Modularity, na.rm = TRUE), .groups = "drop")
  ggplot(sup, aes(factor(sigma_z), factor(sigma_p), fill = Mod)) +
    geom_tile() + facet_wrap(~tipo_selecao, labeller = as_labeller(labels_4)) +
    scale_fill_viridis_c(name = "Modularidade") +
    labs(title = "Controle: modularidade na superfície sigma_p x sigma_z",
         subtitle = "Controle: 1 geração | A_max = 200 | k = 5 | sem seleção natural | média de 20 réplicas",
         x = expression(sigma[z]~"(variação entre machos)"),
         y = expression(sigma[p]~"(variação entre fêmeas)")) +
    theme_light(base_size = 12)
}
```

```{r h1-assimetria, fig.height=4.2}
if (ok(ct)) {
  perfil <- divg %>% group_by(assimetria) %>%
    summarise(mediana = median(div), q25 = quantile(div, .25),
              q75 = quantile(div, .75), .groups = "drop")
  ggplot(perfil, aes(assimetria, mediana)) +
    geom_ribbon(aes(ymin = q25, ymax = q75), fill = "#C0392B", alpha = 0.18) +
    geom_smooth(method = "loess", formula = y ~ x, se = FALSE, span = 1,
                color = "#C0392B", linewidth = 1) +
    geom_point(color = "#C0392B", size = 2) +
    geom_vline(xintercept = 0, linetype = "dashed", color = "gray40") +
    labs(title = "Divergência entre curvas ao longo do eixo da assimetria",
         subtitle = "Todas as 882 células: todos os A_max, todos os k, os dois regimes de seleção natural\nNegativo: fêmeas mais variadas que machos.  Positivo: machos mais variados que fêmeas",
         x = expression(log(sigma[z]/sigma[p])), y = "divergência (mediana e quartis)") +
    theme_light(base_size = 12)
}
```

A divergência é máxima quando as fêmeas são homogêneas e os machos variados, e cai à medida que se
caminha para o outro lado do eixo.

Uma leitura possível, que ainda não testamos: quando todas as fêmeas querem a mesma coisa, a
geometria da curva se traduz sem ruído em quem acasala com quem, e quando elas discordam entre si
a variação individual delas borra a assinatura. Mas isso é conjectura por enquanto.

O que os dados dizem, sem interpretação, é que sigma_p sozinho não prediz bem a divergência:
sigma_p e sigma_z entram juntos, pela razão entre eles.

## O teto de k, e a poliandria realizada

k é um teto e não uma cota: a fêmea para quando o atinge ou quando esgota os A_max machos, o que
vier primeiro. Quantos parceiros ela consegue depende também da curva, porque cada uma tem uma
taxa de aceite diferente.

```{r h1-poliandria}
if (tem(ct, "grau_medio_femeas")) {
  ct %>%
    filter(selecao_natural == FALSE) %>%
    group_by(encounters_n, k_fixo, tipo_selecao) %>%
    summarise(grau = mean(grau_medio_femeas, na.rm = TRUE), .groups = "drop") %>%
    mutate(grau = round(grau, 2), tipo_selecao = labels_4[tipo_selecao]) %>%
    pivot_wider(names_from = tipo_selecao, values_from = grau) %>%
    arrange(desc(encounters_n), k_fixo) %>%
    kable(caption = "Poliandria realizada (parceiros por fêmea que acasalou). Controle, sem seleção natural, promediando os 7 valores de sigma_p e os 7 de sigma_z.")
}
```

Onde o valor fica bem abaixo de k, o tratamento nominal de poliandria não aconteceu. Por isso a
análise usa a poliandria realizada e não o k nominal.

---

## O regime de busca, medido

A figura dos quatro regimes de busca, lá em cima, mostra o efeito. Aqui está o número: quanto as
quatro curvas divergem entre si em topologia, conforme se restringe o quanto a fêmea consegue
amostrar.

```{r h3-topo}
if (ok(ct)) {
  divg %>% group_by(encounters_n) %>%
    summarise(`divergência média` = round(mean(div), 3),
              `mediana` = round(median(div), 3), .groups = "drop") %>%
    arrange(desc(encounters_n)) %>%
    rename(A_max = encounters_n) %>%
    kable(caption = "H3 na topologia (Controle), promediando todos os sigma_p, sigma_z, k e os dois regimes de seleção natural")
}
```

Na topologia, sim. A divergência cai de forma monotônica ao restringir a busca e é máxima em
A_max = 200, que é exatamente o que a predição original diz.

---

# Estudo 2. Fêmeas variando

> O traço do macho evolui. sigma_p é imposto, e a pergunta é se a topologia que ele produz prediz
> para onde o traço vai.

Este estudo e o seguinte são espelhos, e servem de replicação interna: se a relação for da rede e
não da característica em particular, tem de aparecer nos dois lados.

> Esta é a seção que o problema do censo mais atingia, e por isso vale repetir o aviso aqui.
> As curvas sigmoide e disruptiva, com seleção natural ligada, são justamente onde o traço se
> afasta do ótimo e o censo de machos desandava. Ou seja, o problema morava exatamente no canto
> do desenho em que a resposta evolutiva é mais forte, que é o canto que esta hipótese quer
> olhar.
>
> Com a cota o censo é sempre 200 e essas células voltaram a ser comparáveis. O que mudou de
> verdade foi a leitura: a subida da centralização que víamos ali era o censo curto, e o
> resultado que fica no lugar dela é o Is, que aguenta a mudança de tamanho da rede. Está em
> `NOTA_teto_contra_cota.md`.

```{r h2a-varz, fig.height=4.2}
if (ok(d)) {
  vz <- d %>%
    filter(generation == 100, encounters_n == 200, selecao_natural == FALSE) %>%
    group_by(tipo_selecao, sigma_p) %>%
    summarise(varz = mean(varz_males, na.rm = TRUE), .groups = "drop")
  ggplot(vz, aes(sigma_p, varz, color = tipo_selecao)) +
    geom_hline(yintercept = 1, linetype = "dotted", color = "gray40") +
    geom_smooth(method = "loess", formula = y ~ x, se = FALSE, span = 1, linewidth = 1.1) + geom_point(size = 2.4) +
    scale_color_manual(values = cores_4, labels = labels_4, name = "Curva de preferência") +
    labs(title = "Variância genética do traço masculino na Gen 100",
         subtitle = "Gen 100 | A_max = 200 | todos os k (5, 10 e 20) juntos | sem seleção natural\nLinha pontilhada = variância inicial (1.0)",
         x = expression(sigma[p]), y = "var(z)") +
    theme_light(base_size = 12)
}
```

A heterogeneidade de preferência converte seleção estabilizadora em seleção diversificadora: com
preferência gaussiana, a variância genética cresce à medida que as fêmeas discordam mais entre si.
A curva aleatória fica em torno do valor neutro e serve de controle de deriva.

As duas predições que o paper faz sobre o traço do macho vão em sentidos opostos nos dados.

Cada linha da tabela é um modelo linear ajustado sobre todas as réplicas na geração 100, com a
curva de preferência, sigma_p e A_max como covariáveis. O coeficiente mostrado é o da métrica de
rede, ou seja, o efeito dela *dentro* de cada combinação das covariáveis. O sinal é o que
importa: a predição do paper é que os dois sejam positivos.

```{r h2a-regressao}
if (ok(d)) {
  g100 <- d %>% filter(generation == 100) %>%
    tidyr::drop_na(Nestedness, Modularity, zbar_males, varz_males)
  if (nrow(g100) > 50) {
    m_a <- lm(zbar_males ~ Nestedness + tipo_selecao + sigma_p + factor(encounters_n), data = g100)
    m_b <- lm(varz_males ~ Modularity + tipo_selecao + sigma_p + factor(encounters_n), data = g100)
    tibble(
      `Predição` = c("H2a-i: aninhamento prediz exageração do traço",
                     "H2a-ii: modularidade prediz variância genética"),
      Coeficiente = c(round(coef(m_a)["Nestedness"], 4), round(coef(m_b)["Modularity"], 4)),
      p = c(signif(summary(m_a)$coefficients["Nestedness", 4], 2),
            signif(summary(m_b)$coefficients["Modularity", 4], 2))
    ) %>% kable(caption = "Regressões sobre TODAS as réplicas na Gen 100 (todos os A_max, k e regimes de seleção natural), controlando por curva de preferência, sigma_p e A_max")
  }
}
```

A segunda predição se confirma: a modularidade prediz a variância genética com sinal positivo e
forte, que é o resgate de diversidade previsto.

A primeira se inverte. O aninhamento aparece associado a médias de traço menores, e não maiores. O
sinal é firme estatisticamente, mas não temos explicação para ele, e prefiro deixá-lo anotado como
coisa a entender antes de escrever qualquer coisa a respeito.

## Restringir a busca muda a trajetória?

A mesma pergunta que a seção do regime de busca fez sobre a topologia, agora sobre o resultado
evolutivo.

```{r h3, fig.height=4.2}
if (ok(d)) {
  h3 <- d %>%
    filter(generation == 100, selecao_natural == FALSE) %>%
    group_by(tipo_selecao, sigma_p, encounters_n) %>%
    summarise(zbar = mean(zbar_males, na.rm = TRUE), .groups = "drop") %>%
    group_by(sigma_p, encounters_n) %>%
    summarise(divergencia = sd(zbar), .groups = "drop")
  ggplot(h3, aes(sigma_p, divergencia, color = factor(encounters_n))) +
    geom_smooth(method = "loess", formula = y ~ x, se = FALSE, span = 1, linewidth = 1.1) + geom_point(size = 2.4) +
    scale_color_brewer(palette = "Set1", name = "A_max") +
    labs(title = "Divergência evolutiva entre curvas de preferência",
         subtitle = "Gen 100 | sem seleção natural | todos os k juntos\nDesvio-padrão da média do traço entre as quatro curvas",
         x = expression(sigma[p]), y = "divergência entre curvas (Gen 100)") +
    theme_light(base_size = 12)
}
```

No resultado evolutivo, as três linhas de A_max ficam praticamente sobrepostas: restringir a fêmea
a avaliar 10 machos em vez de 200 quase não muda para onde o traço vai parar.

---

# Estudo 3. Machos variando

> A preferência da fêmea evolui. sigma_z é imposto, e é a disponibilidade de machos variados que
> gera a seleção sobre a preferência.

```{r h2b-varp, fig.height=4.2}
if (ok(esp)) {
  vp <- esp %>%
    filter(generation == 100, encounters_n == 200, selecao_natural == FALSE) %>%
    group_by(tipo_selecao, sigma_z) %>%
    summarise(varp = mean(varp_femeas, na.rm = TRUE), .groups = "drop")
  ggplot(vp, aes(sigma_z, varp, color = tipo_selecao)) +
    geom_hline(yintercept = 1, linetype = "dotted", color = "gray40") +
    geom_smooth(method = "loess", formula = y ~ x, se = FALSE, span = 1, linewidth = 1.1) + geom_point(size = 2.4) +
    scale_color_manual(values = cores_4, labels = labels_4, name = "Curva de preferência") +
    labs(title = "Variância da preferência feminina na Gen 100",
         subtitle = "Gen 100 | A_max = 200 | todos os k (5, 10 e 20) juntos | sem seleção natural\nLinha pontilhada = variância inicial (1.0)",
         x = expression(sigma[z]), y = "var(p)") +
    theme_light(base_size = 12)
}
```

O espelho do anterior, e a resposta direta à pergunta que a Erika formulou. Quando há pouca
variedade de machos, a variação de preferência acaba eliminada; quando há muita, ela se mantém
perto do valor neutro.

### A dinâmica das primeiras gerações

```{r h2b-dinamica, fig.height=4}
if (ok(esp)) {
  din <- esp %>%
    filter(encounters_n == 200, selecao_natural == FALSE, tipo_selecao == "gaussian",
           sigma_z == 0.2, generation <= 50) %>%
    group_by(generation) %>%
    summarise(`variância da preferência` = mean(varp_femeas, na.rm = TRUE),
              `proporção sem acasalar` = mean(prop_femeas_sem_acasalar, na.rm = TRUE),
              .groups = "drop") %>%
    pivot_longer(-generation)
  ggplot(din, aes(generation, value)) +
    geom_line(linewidth = 1) + facet_wrap(~name, scales = "free_y") +
    labs(title = "Dinâmica da seleção sobre a preferência",
         subtitle = "Curva gaussiana | sigma_z = 0.2 | A_max = 200 | todos os k juntos | sem seleção natural | gerações 1 a 50\nAs duas curvas caem juntas: ao eliminar as preferências extremas, a seleção remove a própria causa",
         x = "geração", y = NULL) +
    theme_light(base_size = 12)
}
```

As duas curvas caem juntas. Na geração 1 uma parte das fêmeas não consegue acasalar; conforme a
seleção elimina as preferências mal posicionadas, a variância cai e as falhas de acasalamento
somem com ela.

Vale registrar pelo efeito prático: olhando só a geração 100, parece não ter havido seleção
nenhuma. Ela só aparece na dinâmica inicial.

---

# Estudo 4. Co-evolução

> As duas características são herdáveis, e a topologia determina se a covariância genética entre
> elas chega a se acumular.

Rodou inteiro. A metade sem seleção natural são 6.480 cenários e a metade com seleção natural
rodou depois, sob a cota. As tabelas e a figura desta seção mostram a metade sem seleção natural,
que é onde o mecanismo de Fisher aparece sem a viabilidade competindo com ele. O relato completo,
incluindo o que descobrimos sobre o próprio modelo pelo caminho, está em
`NOTA_coevolucao_primeiros_testes.md`.

Aqui a variância do traço se separa em duas: a *génica*, que governa a segregação, e a *total*,
que a população exibe. A distância entre elas é o desequilíbrio de ligamento que o acasalamento
não aleatório empilhou, e é uma quantidade que os outros três estudos não têm como mostrar.

```{r co-ld}
if (ok(co)) {
  co %>% filter(generation == max(generation), !selecao_natural) %>%
    group_by(tipo_selecao) %>%
    summarise(`var total` = round(mean(varz_pop), 2),
              `var génica` = round(mean(var_genica_z), 2),
              `desequilíbrio` = round(mean(varz_pop - var_genica_z), 2),
              `cov(z,p)` = round(mean(cov_zp), 2),
              `cor(z,p)` = round(mean(cor_zp), 2),
              .groups = "drop") %>%
    mutate(tipo_selecao = labels_4[tipo_selecao]) %>%
    rename(curva = tipo_selecao) %>%
    kable(caption = "Geração 100, sem seleção natural, promediando todos os sigma iniciais, A_max e k.")
}
```

A gaussiana é a única que acopla traço e preferência: acasalamento assortativo, desequilíbrio de
ligamento e covariância genética, que é o mecanismo de Fisher. A sigmoide dá exatamente o mesmo
desequilíbrio que a aleatória, ou seja nenhum, porque todas as fêmeas querem o mesmo
independentemente do seu próprio pico: o acasalamento é direcional mas não assortativo.

## As trajetórias ao longo das cem gerações

```{r co-apaga, fig.height=4.4}
if (ok(co)) {
  tr <- co %>% filter(!selecao_natural) %>%
    group_by(tipo_selecao, generation) %>%
    summarise(`oportunidade de seleção sexual (Is)` = mean(I_s, na.rm = TRUE),
              `distância entre traço e preferência` = mean(zbar_pop - pbar_pop),
              `tamanho efetivo (Ne)` = mean(Ne, na.rm = TRUE),
              .groups = "drop") %>%
    pivot_longer(-c(tipo_selecao, generation))
  ggplot(tr, aes(generation, value, color = tipo_selecao)) +
    geom_line(linewidth = 1.1) +
    facet_wrap(~name, scales = "free_y") +
    scale_color_manual(values = cores_4, labels = labels_4, name = "Curva de preferência") +
    labs(title = "Co-evolução: o que acontece ao longo das cem gerações",
         subtitle = "Sem seleção natural | promediando todos os sigma iniciais, A_max e k\nCenso de 400 adultos, então Ne = 400 seria uma população sem desigualdade de sucesso",
         x = "geração", y = NULL) +
    theme_light(base_size = 12)
}
```

Sob a sigmoide o traço se afasta tanto da preferência que a curva satura e deixa de discriminar: o
Is sai de 7.4 e termina em 0.15, e a rede da geração 100 fica indistinguível da aleatória, sem
nenhuma fêmea sem acasalar. A variância do traço não se mexe nesse tempo, então não é perda de
variação, é a média saindo da faixa em que a preferência distingue.

A disruptiva chega ao mesmo fim por outro caminho: alarga a distribuição do traço até que toda
fêmea encontre machos distantes do seu pico.

E o painel do Ne mostra que isso não é só uma questão de rede. Enquanto a seleção sexual está viva
ela reduz o tamanho efetivo quase à metade do censo; quando o traço escapa, a população volta ao
seu tamanho de censo. A seleção sexual, neste modelo, é uma força demográfica transitória.

---

# Juntando os quatro estudos

Duas coisas que só aparecem ao comparar os estudos entre si, e que nenhum deles diria sozinho.

## O Controle contra a geração 100

```{r h2-estrutural}
if (ok(ct) && ok(d)) {
  div_ct <- divg %>% group_by(encounters_n) %>%
    summarise(Controle = round(mean(div), 3), .groups = "drop")
  METRICAS <- c("Modularity", "Nestedness", "Centralization", "I_s")
  dz <- d %>% filter(generation == 100) %>%
    mutate(across(all_of(METRICAS), ~ as.numeric(scale(.x))))
  div_d <- dz %>%
    group_by(sigma_p, encounters_n, k_fixo, selecao_natural, tipo_selecao) %>%
    summarise(across(all_of(METRICAS), ~ mean(.x, na.rm = TRUE)), .groups = "drop") %>%
    group_by(sigma_p, encounters_n, k_fixo, selecao_natural) %>%
    summarise(div = {
      M <- as.matrix(across(all_of(METRICAS)))
      M <- M[stats::complete.cases(M), , drop = FALSE]
      if (nrow(M) < 2) NA_real_ else mean(sqrt(rowSums((M - colMeans(M))^2)))
    }, .groups = "drop") %>%
    filter(!is.na(div)) %>%
    group_by(encounters_n) %>%
    summarise(`Fêmeas variando (Gen 100)` = round(mean(div), 3), .groups = "drop")
  left_join(div_ct, div_d, by = "encounters_n") %>%
    rename(A_max = encounters_n) %>%
    kable(caption = "Divergência entre curvas, promediada sobre todos os k, os dois regimes de seleção natural e todos os sigma. Controle na geração única, Fêmeas variando na geração 100.")
}
```

Os dois valores são praticamente iguais nos três níveis de A_max. Cem gerações de evolução do
traço quase não alteram o quanto as curvas diferem entre si em topologia.

## Os dois lados de H3

Restringir a busca muda a topologia, mas não muda para onde o traço vai parar. É o achado mais
desconcertante desta rodada, e por enquanto está só anotado.

---

# Duas notas de método

## A curva disruptiva produz estados alternativos

Sob a curva disruptiva as populações não convergem para um valor intermediário: cada réplica vai
parar num dos dois extremos. A média entre réplicas cai no meio, onde não há nenhuma população.

O teste de dip de Hartigan, na tabela abaixo, testa se uma distribuição é unimodal. Um p pequeno
quer dizer que não é.

```{r bimodal, fig.height=5}
if (ok(d)) {
  dd <- d %>%
    filter(generation == 100, encounters_n == 200, tipo_selecao == "u-shaped",
           sigma_p %in% c(0.5, 1.0, 2.0)) %>%
    mutate(NS = ifelse(selecao_natural, "com seleção natural", "sem seleção natural"))
  ggplot(dd, aes(zbar_males, fill = NS)) +
    geom_histogram(bins = 22, alpha = 0.65, position = "identity") +
    geom_vline(xintercept = 5, linetype = "dashed", color = "red") +
    facet_grid(NS ~ sigma_p, labeller = labeller(sigma_p = function(x) paste0("sigma_p = ", x))) +
    scale_fill_manual(values = c("com seleção natural" = "#E4736B",
                                 "sem seleção natural" = "#4FB3BF"), guide = "none") +
    labs(title = "Curva disruptiva: distribuição do traço final entre réplicas",
         subtitle = "Gen 100 | A_max = 200 | todos os k juntos | três valores de sigma_p\nLinha vermelha = phi = 5 (ótimo ecológico e ponto de partida)",
         x = "traço médio da réplica na Gen 100", y = "nº de réplicas") +
    theme_light(base_size = 12)
}
```

```{r dip}
if (ok(d) && requireNamespace("diptest", quietly = TRUE)) {
  sig <- sort(unique(d$sigma_p))
  res <- do.call(rbind, lapply(sig, function(s) {
    g <- function(ns) subset(d, generation==100 & encounters_n==200 &
                               selecao_natural==ns & tipo_selecao=="u-shaped" & sigma_p==s)$zbar_males
    if (length(g(FALSE)) < 4 || length(g(TRUE)) < 4) return(NULL)
    data.frame(sigma_p = s,
               `D sem NS` = round(diptest::dip.test(g(FALSE))$statistic, 3),
               `p sem NS` = signif(diptest::dip.test(g(FALSE))$p.value, 2),
               `D com NS` = round(diptest::dip.test(g(TRUE))$statistic, 3),
               `p com NS` = signif(diptest::dip.test(g(TRUE))$p.value, 2),
               check.names = FALSE)
  }))
  if (!is.null(res)) kable(res, caption = "Teste de dip de Hartigan sobre a curva disruptiva. Gen 100, A_max = 200, todos os k juntos, 20 réplicas por célula.")
}
```

> **Decisão pendente:** como reportar a curva disruptiva. Média e desvio não servem; provavelmente
> é preciso apresentá-la como distribuição e tratar a bimodalidade como resultado.

## A variância de segregação

O desvio dos filhotes em relação à média dos pais passou de um ruído fixo (0.2) para variância
proporcional à variância parental. Com o ruído fixo, a variância genética erodia sempre até 0.08,
que é 2 vezes 0.2 ao quadrado, e chegava lá em todos os cenários igualmente. Ou seja, a pergunta
sobre manutenção de variância genética vinha com a resposta escrita de antemão.

O que a mudança comprou não foi mais variância, foi um equilíbrio que depende da seleção. Agora
cada curva e cada regime chegam a um valor diferente, e é isso que torna H2 respondível.

Fica pendente a limitação que está em `RESUMO_mudancas_para_Miudo.md`: o código usa a variância
total do pool parental e não a variância génica, que sob acasalamento assortativo não são a mesma
coisa. É a primeira das perguntas para o Miudo.

---

# Anexo. Todas as combinações de parâmetros

As figuras acima mostram o cenário limpo (A_max = 200, sem seleção natural) para deixar o
argumento claro. Aqui estão os mesmos resultados em *todas* as combinações de seleção natural,
A_max e k, para conferir se os padrões se sustentam. Use as abas.

```{r anexo-setup}
painel <- function(df, xvar, yvar, ns, amax, k, xlab, ylab, titulo, hlinha = NULL) {
  if (is.null(df) || !all(c(xvar, yvar, "k_fixo") %in% names(df))) return(NULL)
  sub <- df %>%
    filter(generation == max(generation), selecao_natural == ns,
           encounters_n == amax, k_fixo == k) %>%
    mutate(xx = .data[[xvar]], yy = .data[[yvar]])
  if (nrow(sub) < 8) return(NULL)
  med <- sub %>% group_by(tipo_selecao, xx) %>%
    summarise(m = mean(yy, na.rm = TRUE), s = sd(yy, na.rm = TRUE), .groups = "drop")
  p <- ggplot(med, aes(xx, m, color = tipo_selecao)) +
    geom_ribbon(aes(ymin = m - s, ymax = m + s, fill = tipo_selecao),
                alpha = 0.12, color = NA) +
    geom_smooth(method = "loess", formula = y ~ x, se = FALSE, span = 1, linewidth = 1) +
    geom_point(size = 2) +
    scale_color_manual(values = cores_4, labels = labels_4, name = "Curva de preferência") +
    scale_fill_manual(values = cores_4, guide = "none") +
    labs(title = titulo, x = xlab, y = ylab,
         subtitle = sprintf("%s | A_max = %d | k = %d",
                            if (ns) "com seleção natural" else "sem seleção natural", amax, k)) +
    theme_light(base_size = 12) + theme(legend.position = "bottom")
  if (!is.null(hlinha)) p <- p + geom_hline(yintercept = hlinha, linetype = "dotted", color = "gray40")
  p
}

render_abas <- function(df, xvar, yvar, xlab, ylab, titulo, hlinha = NULL) {
  for (ns in c(FALSE, TRUE)) {
    cat(sprintf("\n### %s {.tabset}\n\n", if (ns) "Com seleção natural" else "Sem seleção natural"))
    for (amax in c(200, 40, 10)) {
      cat(sprintf("\n#### A_max = %d {.tabset}\n\n", amax))
      for (k in c(5, 10, 20)) {
        cat(sprintf("\n##### k = %d\n\n", k))
        p <- painel(df, xvar, yvar, ns, amax, k, xlab, ylab, titulo, hlinha)
        if (is.null(p)) { cat("\n*Sem dados suficientes para esta combinação.*\n\n"); next }
        print(p); cat("\n\n")
      }
    }
  }
}
```

## Fêmeas variando: variância genética do traço {.tabset}

```{r anexo-varz, results='asis', fig.height=4.6}
if (ok(d)) render_abas(d, "sigma_p", "varz_males",
                       expression(sigma[p]), "var(z) na Gen 100",
                       "Fêmeas variando — variância genética do traço masculino", hlinha = 1)
```

## Fêmeas variando: média do traço {.tabset}

```{r anexo-zbar, results='asis', fig.height=4.6}
if (ok(d)) render_abas(d, "sigma_p", "zbar_males",
                       expression(sigma[p]), "média do traço na Gen 100",
                       "Fêmeas variando — média do traço masculino", hlinha = 5)
```

## Fêmeas variando: poliandria realizada {.tabset}

```{r anexo-grau, results='asis', fig.height=4.6}
if (tem(d, "grau_medio_femeas"))
  render_abas(d, "sigma_p", "grau_medio_femeas",
              expression(sigma[p]), "parceiros por fêmea que acasalou",
              "Fêmeas variando — poliandria realizada")
```

## Machos variando: variância da preferência {.tabset}

```{r anexo-varp, results='asis', fig.height=4.6}
if (ok(esp)) render_abas(esp, "sigma_z", "varp_femeas",
                         expression(sigma[z]), "var(p) na Gen 100",
                         "Machos variando — variância da preferência feminina", hlinha = 1)
```

## Machos variando: fêmeas sem acasalar {.tabset}

```{r anexo-sem, results='asis', fig.height=4.6}
if (ok(esp)) render_abas(esp, "sigma_z", "prop_femeas_sem_acasalar",
                         expression(sigma[z]), "proporção de fêmeas sem acasalar",
                         "Machos variando — fêmeas que não conseguiram acasalar")
```

## Métricas de topologia da rede {.tabset}

```{r anexo-topo, results='asis', fig.height=4.6}
if (ok(d)) {
  for (met in c("Modularity", "Nestedness", "I_s", "Centralization")) {
    cat(sprintf("\n### %s {.tabset}\n\n", met))
    for (ns in c(FALSE, TRUE)) {
      cat(sprintf("\n#### %s {.tabset}\n\n", if (ns) "com NS" else "sem NS"))
      for (amax in c(200, 40, 10)) {
        cat(sprintf("\n##### A_max = %d\n\n", amax))
        p <- painel(d, "sigma_p", met, ns, amax, 5,
                    expression(sigma[p]), met,
                    paste("Fêmeas variando —", met))
        if (is.null(p)) { cat("\n*Sem dados.*\n\n"); next }
        print(p); cat("\n\n")
      }
    }
  }
}
```

## Superfície do controle, por métrica {.tabset}

```{r anexo-controle, results='asis', fig.height=5}
if (ok(ct)) {
  for (met in c("Modularity", "Nestedness", "I_s", "Centralization")) {
    cat(sprintf("\n### %s {.tabset}\n\n", met))
    for (amax in c(200, 40, 10)) {
      cat(sprintf("\n#### A_max = %d\n\n", amax))
      s <- ct %>%
        filter(encounters_n == amax, selecao_natural == FALSE, k_fixo == 5) %>%
        group_by(tipo_selecao, sigma_p, sigma_z) %>%
        summarise(v = mean(.data[[met]], na.rm = TRUE), .groups = "drop")
      if (nrow(s) == 0) { cat("\n*Sem dados.*\n\n"); next }
      print(
        ggplot(s, aes(factor(sigma_z), factor(sigma_p), fill = v)) +
          geom_tile() + facet_wrap(~tipo_selecao, labeller = as_labeller(labels_4)) +
          scale_fill_viridis_c(name = met) +
          labs(title = paste("Controle —", met),
               subtitle = sprintf("A_max = %d, sem seleção natural, k = 5", amax),
               x = expression(sigma[z]), y = expression(sigma[p])) +
          theme_light(base_size = 11)
      )
      cat("\n\n")
    }
  }
}
```
