---
title: "Resultados preliminares"
subtitle: "Rodada de exploração com 20 réplicas, organizada pelas quatro hipóteses — para discussão com Erika e Paulo"
author: "Solimary García Hernández"
date: "`r format(Sys.Date(), '%d de %B de %Y')`"
output:
  html_document:
    theme: flatly
    toc: true
    toc_float: true
    self_contained: true
---

```{r setup, include=FALSE}
knitr::opts_chunk$set(echo = FALSE, message = FALSE, warning = FALSE,
                      fig.align = "center", fig.width = 9, out.width = "100%")
suppressPackageStartupMessages({
  library(dplyr); library(tidyr); library(ggplot2); library(knitr)
})

cores_4  <- c("uniform"="gray55","gaussian"="#E6B800","sigmoid"="#3BA273","u-shaped"="#9932CC")
labels_4 <- c("uniform"="Aleatória","gaussian"="Gaussiana","sigmoid"="Sigmoide","u-shaped"="Disruptiva")

carregar <- function(paths) {
  hit <- paths[file.exists(paths)]
  if (!length(hit)) return(NULL)
  obj <- readRDS(hit[1])
  if (is.data.frame(obj)) obj else bind_rows(obj[!vapply(obj, is.null, logical(1))])
}
juntar_pedacos <- function(pasta, padrao) {
  arqs <- list.files(pasta, pattern = padrao, full.names = TRUE)
  if (!length(arqs)) return(NULL)
  distinct(bind_rows(lapply(arqs, carregar)))
}

# Os três estudos rodados, com o modelo atual (censo de adultos constante).
# Fêmeas variando veio em dois pedaços, porque foi repartido entre duas máquinas.
ct  <- carregar("Resultados_Artigo/Fase_Controle/Dados/resultados_Controle_censoConst.rds")
d   <- juntar_pedacos("Resultados_Artigo/Fase5_MiudoV2/Dados",
                      "^(backup|resultados)_Femeas_censoConst.*\\.rds$")
esp <- juntar_pedacos("Resultados_Artigo/Fase_Espelho/Dados",
                      "^(backup|resultados)_Espelho_censoConst.*\\.rds$")

ok <- function(x) !is.null(x) && nrow(x) > 0
tem <- function(x, col) ok(x) && col %in% names(x)
```

Esta nota traz os resultados preliminares dos três estudos já rodados, com 20 réplicas cada, e
está organizada pelas **quatro hipóteses**, não por estudo. A descrição do desenho e a formulação
completa das hipóteses estão em `NOTA_quatro_estudos.md`; o que mudou no modelo desde a última
conversa está em `RESUMO_mudancas_para_Miudo.md`.

São 20 réplicas e não 100 porque os problemas que motivaram esta rodada são vieses sistemáticos e
não ruído: mais réplicas não os tocariam.

```{r status}
n_cen <- function(x, eixos) {
  if (!ok(x)) return("-")
  cols <- intersect(c("tipo_selecao", eixos, "encounters_n", "k_fixo", "selecao_natural", "replica"),
                    names(x))
  format(nrow(distinct(x[, cols])), big.mark = ".")
}
tibble(
  Estudo = c("Controle", "Fêmeas variando", "Machos variando", "Co-evolução"),
  `O que evolui` = c("nada", "o traço do macho", "a preferência da fêmea", "os dois"),
  `Testa` = c("H1", "H2a", "H2b", "H4"),
  Cenários = c(n_cen(ct, c("sigma_p", "sigma_z")), n_cen(d, "sigma_p"), n_cen(esp, "sigma_z"), "-"),
  Situação = c(if (ok(ct)) "concluído" else "pendente",
               if (ok(d))  "concluído" else "pendente",
               if (ok(esp)) "concluído" else "pendente",
               "não rodado")
) %>% kable(caption = "Situação dos estudos nesta rodada. H3 atravessa todos.")
```

### Conferência das invariantes

Antes de qualquer resultado, as verificações do modelo novo.

```{r invariantes}
checar_um <- function(x, nome) {
  if (!ok(x)) return(NULL)
  tibble(
    Estudo = nome,
    `Censo de machos` = if (tem(x, "n_machos_surv"))
      paste(sort(unique(x$n_machos_surv)), collapse = ", ") else "não gravado",
    `Réplicas encerradas antes do fim` = if (tem(x, "extincao_gen"))
      as.character(sum(!is.na(x$extincao_gen))) else "não se aplica",
    `Fêmeas sem acasalar (máx)` = if (tem(x, "prop_femeas_sem_acasalar"))
      sprintf("%.1f%%", 100 * max(x$prop_femeas_sem_acasalar, na.rm = TRUE)) else "-"
  )
}
bind_rows(checar_um(ct, "Controle"), checar_um(d, "Fêmeas variando"),
          checar_um(esp, "Machos variando")) %>%
  kable(caption = "O censo deve ser sempre 200 e o número de réplicas encerradas deve ser zero")
```

---

# H1. Os determinantes da estrutura da rede

> A estrutura da rede é determinada por fatores em três níveis (a regra de escolha, a variação
> disponível, a restrição ecológica), e a questão é qual domina e como interagem.

Quem testa: o **Controle**, o único desenho que cruza os três níveis.

## O nível ecológico domina

```{r h1-niveis}
if (ok(ct)) {
  METRICAS <- c("Modularity", "Nestedness", "Centralization", "I_s")
  ctz <- ct %>% mutate(across(all_of(METRICAS), ~ as.numeric(scale(.x))))
  por_curva <- ctz %>%
    group_by(sigma_p, sigma_z, encounters_n, k_fixo, selecao_natural, tipo_selecao) %>%
    summarise(across(all_of(METRICAS), ~ mean(.x, na.rm = TRUE)), .groups = "drop")
  divg <- por_curva %>%
    group_by(sigma_p, sigma_z, encounters_n, k_fixo, selecao_natural) %>%
    summarise(div = {
      M <- as.matrix(across(all_of(METRICAS)))
      M <- M[stats::complete.cases(M), , drop = FALSE]
      if (nrow(M) < 2) NA_real_ else mean(sqrt(rowSums((M - colMeans(M))^2)))
    }, .groups = "drop") %>%
    filter(!is.na(div)) %>%
    mutate(norma = sqrt(sigma_p^2 + sigma_z^2),
           assimetria = log(sigma_z / sigma_p))

  base <- lm(div ~ factor(encounters_n) * factor(k_fixo) * selecao_natural, data = divg)
  r2b <- summary(base)$r.squared
  parc <- function(termo) {
    m <- update(base, as.formula(paste(". ~ . +", termo)))
    (summary(m)$r.squared - r2b) / (1 - r2b)
  }
  tibble(
    Nível = c("Ecologia (A_max, k, seleção natural)",
              "Material: assimetria log(sigma_z/sigma_p)",
              "Material: variabilidade total"),
    `R² (ou R² parcial)` = c(round(r2b, 3), round(parc("assimetria"), 3), round(parc("norma"), 3))
  ) %>% kable(caption = "Quanto cada nível explica da divergência entre as quatro curvas de preferência")
}
```

A divergência entre curvas é a distância média ao centroide das quatro, no espaço das quatro
métricas padronizadas. O nível ecológico sozinho explica a maior parte dela; os termos de
dispersão acrescentam bem menos.

## Dentro do material, o que importa é de que lado está a variação

```{r h1-superficie, fig.height=4.6}
if (ok(ct)) {
  sup <- ct %>%
    filter(encounters_n == 200, selecao_natural == FALSE, k_fixo == 5) %>%
    group_by(tipo_selecao, sigma_p, sigma_z) %>%
    summarise(Mod = mean(Modularity, na.rm = TRUE), .groups = "drop")
  ggplot(sup, aes(factor(sigma_z), factor(sigma_p), fill = Mod)) +
    geom_tile() + facet_wrap(~tipo_selecao, labeller = as_labeller(labels_4)) +
    scale_fill_viridis_c(name = "Modularidade") +
    labs(title = "Controle: modularidade na superfície sigma_p x sigma_z",
         subtitle = "Uma geração, sem herança. A_max = 200, sem seleção natural, k = 5",
         x = expression(sigma[z]~"(variação entre machos)"),
         y = expression(sigma[p]~"(variação entre fêmeas)")) +
    theme_light(base_size = 12)
}
```

```{r h1-assimetria, fig.height=4.2}
if (ok(ct)) {
  perfil <- divg %>% group_by(assimetria) %>%
    summarise(mediana = median(div), q25 = quantile(div, .25),
              q75 = quantile(div, .75), .groups = "drop")
  ggplot(perfil, aes(assimetria, mediana)) +
    geom_ribbon(aes(ymin = q25, ymax = q75), fill = "#C0392B", alpha = 0.18) +
    geom_line(color = "#C0392B", linewidth = 1) + geom_point(color = "#C0392B", size = 2) +
    geom_vline(xintercept = 0, linetype = "dashed", color = "gray40") +
    labs(title = "Divergência entre curvas ao longo do eixo da assimetria",
         subtitle = "Negativo: fêmeas mais variadas que machos.  Positivo: machos mais variados que fêmeas",
         x = expression(log(sigma[z]/sigma[p])), y = "divergência (mediana e quartis)") +
    theme_light(base_size = 12)
}
```

A divergência entre curvas é máxima quando as **fêmeas são homogêneas e os machos variados**. A
leitura é direta: quando todas as fêmeas querem a mesma coisa, a geometria da curva se traduz sem
ruído em quem acasala com quem; quando elas discordam entre si, a variação individual delas borra
a assinatura. E é preciso haver machos variados para que exista algo a discriminar.

Isso responde à pergunta que originou o capítulo: **a heterogeneidade das preferências femininas
não tem significado absoluto, só relativo à variabilidade dos machos.**

## O teto de k, e a poliandria realizada

k é um teto e não uma cota: a fêmea para quando o atinge ou quando esgota os A_max machos, o que
vier primeiro. Quantos parceiros ela consegue depende também da curva, porque cada uma tem uma
taxa de aceite diferente.

```{r h1-poliandria}
if (tem(ct, "grau_medio_femeas")) {
  ct %>%
    filter(selecao_natural == FALSE) %>%
    group_by(encounters_n, k_fixo, tipo_selecao) %>%
    summarise(grau = mean(grau_medio_femeas, na.rm = TRUE), .groups = "drop") %>%
    mutate(grau = round(grau, 2), tipo_selecao = labels_4[tipo_selecao]) %>%
    pivot_wider(names_from = tipo_selecao, values_from = grau) %>%
    arrange(desc(encounters_n), k_fixo) %>%
    kable(caption = "Poliandria realizada (parceiros por fêmea que acasalou), sem seleção natural")
}
```

Onde o valor fica bem abaixo de k, o tratamento nominal de poliandria não aconteceu. Por isso a
análise usa a poliandria realizada e não o k nominal.

---

# H2. A topologia prediz a trajetória evolutiva

> A topologia da rede prediz a trajetória evolutiva da característica que estiver livre para
> evoluir. **H2a** para o traço do macho, **H2b** para a preferência da fêmea.

O espelho funciona como replicação interna: se a relação for da rede e não da característica em
particular, tem que aparecer nos dois lados.

## H2a. O traço do macho (Fêmeas variando)

```{r h2a-varz, fig.height=4.2}
if (ok(d)) {
  vz <- d %>%
    filter(generation == 100, encounters_n == 200, selecao_natural == FALSE) %>%
    group_by(tipo_selecao, sigma_p) %>%
    summarise(varz = mean(varz_males, na.rm = TRUE), .groups = "drop")
  ggplot(vz, aes(sigma_p, varz, color = tipo_selecao)) +
    geom_hline(yintercept = 1, linetype = "dotted", color = "gray40") +
    geom_line(linewidth = 1.1) + geom_point(size = 2.4) +
    scale_color_manual(values = cores_4, labels = labels_4, name = "Curva de preferência") +
    labs(title = "Variância genética do traço masculino na Gen 100",
         subtitle = "Linha pontilhada = variância inicial (1.0). A_max = 200, sem seleção natural",
         x = expression(sigma[p]), y = "var(z)") +
    theme_light(base_size = 12)
}
```

A heterogeneidade de preferência converte seleção estabilizadora em seleção diversificadora: com
preferência gaussiana, a variância genética cresce à medida que as fêmeas discordam mais entre si.
A curva aleatória fica em torno do valor neutro e serve de controle de deriva.

As duas predições que o paper faz sobre o traço do macho vão em sentidos opostos nos dados.

```{r h2a-regressao}
if (ok(d)) {
  g100 <- d %>% filter(generation == 100) %>%
    tidyr::drop_na(Nestedness, Modularity, zbar_males, varz_males)
  if (nrow(g100) > 50) {
    m_a <- lm(zbar_males ~ Nestedness + tipo_selecao + sigma_p + factor(encounters_n), data = g100)
    m_b <- lm(varz_males ~ Modularity + tipo_selecao + sigma_p + factor(encounters_n), data = g100)
    tibble(
      `Predição` = c("H2a-i: aninhamento prediz exageração do traço",
                     "H2a-ii: modularidade prediz variância genética"),
      Coeficiente = c(round(coef(m_a)["Nestedness"], 4), round(coef(m_b)["Modularity"], 4)),
      p = c(signif(summary(m_a)$coefficients["Nestedness", 4], 2),
            signif(summary(m_b)$coefficients["Modularity", 4], 2))
    ) %>% kable(caption = "Regressões na Gen 100, controlando por curva, sigma_p e A_max")
  }
}
```

**A segunda predição se confirma e a primeira se inverte.** A modularidade prediz a variância
genética com sinal positivo e forte, que é exatamente o "resgate de diversidade" previsto. Já o
aninhamento aparece associado a médias de traço MENORES, e não maiores, com o sinal contrário ao
previsto e estatisticamente bem definido.

Uma explicação candidata, que precisa ser checada e não afirmada: o aninhamento é alto quando há
hierarquia forte, e a hierarquia é forte quando poucos machos são aceitáveis, o que acontece
quando as fêmeas concordam entre si. Mas fêmeas que concordam em torno de phi não empurram o
traço para lugar nenhum, então ele fica onde está. A exageração precisaria de fêmeas que
discordem, e essas produzem redes menos hierárquicas. Se for isso, aninhamento e exageração são
consequências alternativas do mesmo eixo, e não causa e efeito.

## H2b. A preferência da fêmea (Machos variando)

```{r h2b-varp, fig.height=4.2}
if (ok(esp)) {
  vp <- esp %>%
    filter(generation == 100, encounters_n == 200, selecao_natural == FALSE) %>%
    group_by(tipo_selecao, sigma_z) %>%
    summarise(varp = mean(varp_femeas, na.rm = TRUE), .groups = "drop")
  ggplot(vp, aes(sigma_z, varp, color = tipo_selecao)) +
    geom_hline(yintercept = 1, linetype = "dotted", color = "gray40") +
    geom_line(linewidth = 1.1) + geom_point(size = 2.4) +
    scale_color_manual(values = cores_4, labels = labels_4, name = "Curva de preferência") +
    labs(title = "Variância da preferência feminina na Gen 100",
         subtitle = "Linha pontilhada = variância inicial (1.0). A_max = 200, sem seleção natural",
         x = expression(sigma[z]), y = "var(p)") +
    theme_light(base_size = 12)
}
```

O espelho do anterior, e responde diretamente à pergunta que a Erika formulou. Quando há pouca
variedade de machos, só as fêmeas cuja preferência coincide com eles conseguem acasalar, e a
variação de preferência é eliminada.

### A seleção apaga a própria causa

```{r h2b-dinamica, fig.height=4}
if (ok(esp)) {
  din <- esp %>%
    filter(encounters_n == 200, selecao_natural == FALSE, tipo_selecao == "gaussian",
           sigma_z == 0.2, generation <= 50) %>%
    group_by(generation) %>%
    summarise(`variância da preferência` = mean(varp_femeas, na.rm = TRUE),
              `proporção sem acasalar` = mean(prop_femeas_sem_acasalar, na.rm = TRUE),
              .groups = "drop") %>%
    pivot_longer(-generation)
  ggplot(din, aes(generation, value)) +
    geom_line(linewidth = 1) + facet_wrap(~name, scales = "free_y") +
    labs(title = "Dinâmica da seleção sobre a preferência (gaussiana, sigma_z = 0.2)",
         subtitle = "As duas curvas caem juntas: ao eliminar as preferências extremas, a seleção remove a própria causa",
         x = "geração", y = NULL) +
    theme_light(base_size = 12)
}
```

É uma seleção **autolimitante**: olhando só a geração 100 parece não haver seleção nenhuma, porque
ela já terminou o seu trabalho. Só é visível na dinâmica inicial.

## A assinatura é estrutural, não evolutiva

```{r h2-estrutural}
if (ok(ct) && ok(d)) {
  div_ct <- divg %>% group_by(encounters_n) %>%
    summarise(Controle = round(mean(div), 3), .groups = "drop")
  METRICAS <- c("Modularity", "Nestedness", "Centralization", "I_s")
  dz <- d %>% filter(generation == 100) %>%
    mutate(across(all_of(METRICAS), ~ as.numeric(scale(.x))))
  div_d <- dz %>%
    group_by(sigma_p, encounters_n, k_fixo, selecao_natural, tipo_selecao) %>%
    summarise(across(all_of(METRICAS), ~ mean(.x, na.rm = TRUE)), .groups = "drop") %>%
    group_by(sigma_p, encounters_n, k_fixo, selecao_natural) %>%
    summarise(div = {
      M <- as.matrix(across(all_of(METRICAS)))
      M <- M[stats::complete.cases(M), , drop = FALSE]
      if (nrow(M) < 2) NA_real_ else mean(sqrt(rowSums((M - colMeans(M))^2)))
    }, .groups = "drop") %>%
    filter(!is.na(div)) %>%
    group_by(encounters_n) %>%
    summarise(`Fêmeas variando (Gen 100)` = round(mean(div), 3), .groups = "drop")
  left_join(div_ct, div_d, by = "encounters_n") %>%
    rename(A_max = encounters_n) %>%
    kable(caption = "Divergência entre curvas: sem evolução contra 100 gerações de evolução")
}
```

Os dois valores são praticamente iguais nos três níveis de A_max. **Cem gerações de evolução do
traço quase não alteram o quanto as curvas diferem entre si em topologia.** A assinatura é uma
consequência direta da regra de acasalamento, e não da resposta evolutiva, o que justifica o
Controle ter um papel próprio no paper e não ser apenas uma linha de base.

---

# H3. A ecologia modula a cadeia

> Restringir a capacidade de amostragem (A_max) erode a assinatura topológica e, com ela, as suas
> consequências evolutivas.

```{r h3, fig.height=4.2}
if (ok(d)) {
  h3 <- d %>%
    filter(generation == 100, selecao_natural == FALSE) %>%
    group_by(tipo_selecao, sigma_p, encounters_n) %>%
    summarise(zbar = mean(zbar_males, na.rm = TRUE), .groups = "drop") %>%
    group_by(sigma_p, encounters_n) %>%
    summarise(divergencia = sd(zbar), .groups = "drop")
  ggplot(h3, aes(sigma_p, divergencia, color = factor(encounters_n))) +
    geom_line(linewidth = 1.1) + geom_point(size = 2.4) +
    scale_color_brewer(palette = "Set1", name = "A_max") +
    labs(title = "Divergência evolutiva entre curvas de preferência",
         subtitle = "Desvio-padrão do traço final entre as quatro curvas, por sigma_p e por A_max",
         x = expression(sigma[p]), y = "divergência entre curvas (Gen 100)") +
    theme_light(base_size = 12)
}
```

No resultado evolutivo, as três linhas de A_max ficam muito próximas: restringir a fêmea a
avaliar 10 machos em vez de 200 quase não muda para onde o traço vai parar.

```{r h3-topo}
if (ok(ct)) {
  divg %>% group_by(encounters_n) %>%
    summarise(`divergência média` = round(mean(div), 3),
              `mediana` = round(median(div), 3), .groups = "drop") %>%
    arrange(desc(encounters_n)) %>%
    rename(A_max = encounters_n) %>%
    kable(caption = "H3 na topologia (Controle): a divergência é máxima em A_max = 200?")
}
```

**Mas na topologia H3 se confirma.** A divergência entre curvas cai de forma monotônica ao
restringir a busca, e é máxima em A_max = 200, exatamente como a predição original diz.

As duas coisas juntas dão a leitura mais interessante desta rodada: **restringir a busca apaga a
assinatura topológica sem apagar a consequência evolutiva.** A cadeia se rompe no meio. Se isso se
sustentar, é um resultado que reformula H3 em vez de confirmá-la ou refutá-la: a topologia responde
ao custo de busca, mas a trajetória do traço parece chegar ao mesmo lugar por outro caminho.

---

# H4. Co-evolução

> Quando o traço e a preferência são ambos herdáveis, a topologia determina se a covariância
> genética entre eles chega a se acumular.

Ainda não rodado. O desenho está descrito em `NOTA_quatro_estudos.md`: três níveis de variância
inicial cruzados entre os sexos, 12.960 cenários, com a previsão de que a ignição do ciclo de
Fisher seja um limiar e não uma resposta gradual.

---

# Duas notas de método

## A curva disruptiva produz estados alternativos

Sob a curva disruptiva as populações não convergem para um valor intermediário: divergem para um
dos dois extremos, e a média entre réplicas não descreve nenhuma população real.

```{r bimodal, fig.height=5}
if (ok(d)) {
  dd <- d %>%
    filter(generation == 100, encounters_n == 200, tipo_selecao == "u-shaped",
           sigma_p %in% c(0.5, 1.0, 2.0)) %>%
    mutate(NS = ifelse(selecao_natural, "com seleção natural", "sem seleção natural"))
  ggplot(dd, aes(zbar_males, fill = NS)) +
    geom_histogram(bins = 22, alpha = 0.65, position = "identity") +
    geom_vline(xintercept = 5, linetype = "dashed", color = "red") +
    facet_grid(NS ~ sigma_p, labeller = labeller(sigma_p = function(x) paste0("sigma_p = ", x))) +
    scale_fill_manual(values = c("com seleção natural" = "#E4736B",
                                 "sem seleção natural" = "#4FB3BF"), guide = "none") +
    labs(title = "Curva disruptiva: distribuição do traço final entre réplicas",
         subtitle = "Linha vermelha = phi = 5 (ótimo ecológico e ponto de partida)",
         x = "traço médio da réplica na Gen 100", y = "nº de réplicas") +
    theme_light(base_size = 12)
}
```

```{r dip}
if (ok(d) && requireNamespace("diptest", quietly = TRUE)) {
  sig <- sort(unique(d$sigma_p))
  res <- do.call(rbind, lapply(sig, function(s) {
    g <- function(ns) subset(d, generation==100 & encounters_n==200 &
                               selecao_natural==ns & tipo_selecao=="u-shaped" & sigma_p==s)$zbar_males
    if (length(g(FALSE)) < 4 || length(g(TRUE)) < 4) return(NULL)
    data.frame(sigma_p = s,
               `D sem NS` = round(diptest::dip.test(g(FALSE))$statistic, 3),
               `p sem NS` = signif(diptest::dip.test(g(FALSE))$p.value, 2),
               `D com NS` = round(diptest::dip.test(g(TRUE))$statistic, 3),
               `p com NS` = signif(diptest::dip.test(g(TRUE))$p.value, 2),
               check.names = FALSE)
  }))
  if (!is.null(res)) kable(res, caption = "Teste de dip de Hartigan sobre a curva disruptiva (A_max = 200)")
}
```

> **Decisão pendente:** como reportar a curva disruptiva. Média e desvio não servem; provavelmente
> é preciso apresentá-la como distribuição e tratar a bimodalidade como resultado.

## A variância de segregação

O desvio dos filhotes em relação à média dos pais passou de um ruído fixo (0.2) para variância
proporcional à variância parental (modelo infinitesimal). Com o ruído fixo, a variância genética
erodia até um piso de 2 vezes 0.2 ao quadrado, ou seja 0.08, **idêntico em todos os cenários**,
o que tornava a pergunta sobre manutenção de variância genética irrespondível por construção.

Fica pendente a limitação descrita em `RESUMO_mudancas_para_Miudo.md`: o código usa a variância
total realizada do pool parental, e não a variância génica, o que sob acasalamento assortativo
não é exatamente a mesma coisa. É a primeira das perguntas para o Miudo.

---

# Anexo. Todas as combinações de parâmetros

As figuras acima mostram o cenário limpo (A_max = 200, sem seleção natural) para deixar o
argumento claro. Aqui estão os mesmos resultados em **todas** as combinações de seleção natural,
A_max e k, para conferir se os padrões se sustentam. Use as abas.

```{r anexo-setup}
painel <- function(df, xvar, yvar, ns, amax, k, xlab, ylab, titulo, hlinha = NULL) {
  if (is.null(df) || !all(c(xvar, yvar, "k_fixo") %in% names(df))) return(NULL)
  sub <- df %>%
    filter(generation == max(generation), selecao_natural == ns,
           encounters_n == amax, k_fixo == k) %>%
    mutate(xx = .data[[xvar]], yy = .data[[yvar]])
  if (nrow(sub) < 8) return(NULL)
  med <- sub %>% group_by(tipo_selecao, xx) %>%
    summarise(m = mean(yy, na.rm = TRUE), s = sd(yy, na.rm = TRUE), .groups = "drop")
  p <- ggplot(med, aes(xx, m, color = tipo_selecao)) +
    geom_ribbon(aes(ymin = m - s, ymax = m + s, fill = tipo_selecao),
                alpha = 0.12, color = NA) +
    geom_line(linewidth = 1) + geom_point(size = 2) +
    scale_color_manual(values = cores_4, labels = labels_4, name = "Curva de preferência") +
    scale_fill_manual(values = cores_4, guide = "none") +
    labs(title = titulo, x = xlab, y = ylab,
         subtitle = sprintf("%s | A_max = %d | k = %d",
                            if (ns) "com seleção natural" else "sem seleção natural", amax, k)) +
    theme_light(base_size = 12) + theme(legend.position = "bottom")
  if (!is.null(hlinha)) p <- p + geom_hline(yintercept = hlinha, linetype = "dotted", color = "gray40")
  p
}

render_abas <- function(df, xvar, yvar, xlab, ylab, titulo, hlinha = NULL) {
  for (ns in c(FALSE, TRUE)) {
    cat(sprintf("\n### %s {.tabset}\n\n", if (ns) "Com seleção natural" else "Sem seleção natural"))
    for (amax in c(200, 40, 10)) {
      cat(sprintf("\n#### A_max = %d {.tabset}\n\n", amax))
      for (k in c(5, 10, 20)) {
        cat(sprintf("\n##### k = %d\n\n", k))
        p <- painel(df, xvar, yvar, ns, amax, k, xlab, ylab, titulo, hlinha)
        if (is.null(p)) { cat("\n*Sem dados suficientes para esta combinação.*\n\n"); next }
        print(p); cat("\n\n")
      }
    }
  }
}
```

## Fêmeas variando: variância genética do traço {.tabset}

```{r anexo-varz, results='asis', fig.height=4.6}
if (ok(d)) render_abas(d, "sigma_p", "varz_males",
                       expression(sigma[p]), "var(z) na Gen 100",
                       "Fêmeas variando — variância genética do traço masculino", hlinha = 1)
```

## Fêmeas variando: média do traço {.tabset}

```{r anexo-zbar, results='asis', fig.height=4.6}
if (ok(d)) render_abas(d, "sigma_p", "zbar_males",
                       expression(sigma[p]), "média do traço na Gen 100",
                       "Fêmeas variando — média do traço masculino", hlinha = 5)
```

## Fêmeas variando: poliandria realizada {.tabset}

```{r anexo-grau, results='asis', fig.height=4.6}
if (tem(d, "grau_medio_femeas"))
  render_abas(d, "sigma_p", "grau_medio_femeas",
              expression(sigma[p]), "parceiros por fêmea que acasalou",
              "Fêmeas variando — poliandria realizada")
```

## Machos variando: variância da preferência {.tabset}

```{r anexo-varp, results='asis', fig.height=4.6}
if (ok(esp)) render_abas(esp, "sigma_z", "varp_femeas",
                         expression(sigma[z]), "var(p) na Gen 100",
                         "Machos variando — variância da preferência feminina", hlinha = 1)
```

## Machos variando: fêmeas sem acasalar {.tabset}

```{r anexo-sem, results='asis', fig.height=4.6}
if (ok(esp)) render_abas(esp, "sigma_z", "prop_femeas_sem_acasalar",
                         expression(sigma[z]), "proporção de fêmeas sem acasalar",
                         "Machos variando — fêmeas que não conseguiram acasalar")
```

## Métricas de topologia da rede {.tabset}

```{r anexo-topo, results='asis', fig.height=4.6}
if (ok(d)) {
  for (met in c("Modularity", "Nestedness", "I_s", "Centralization")) {
    cat(sprintf("\n### %s {.tabset}\n\n", met))
    for (ns in c(FALSE, TRUE)) {
      cat(sprintf("\n#### %s {.tabset}\n\n", if (ns) "com NS" else "sem NS"))
      for (amax in c(200, 40, 10)) {
        cat(sprintf("\n##### A_max = %d\n\n", amax))
        p <- painel(d, "sigma_p", met, ns, amax, 5,
                    expression(sigma[p]), met,
                    paste("Fêmeas variando —", met))
        if (is.null(p)) { cat("\n*Sem dados.*\n\n"); next }
        print(p); cat("\n\n")
      }
    }
  }
}
```

## Superfície do controle, por métrica {.tabset}

```{r anexo-controle, results='asis', fig.height=5}
if (ok(ct)) {
  for (met in c("Modularity", "Nestedness", "I_s", "Centralization")) {
    cat(sprintf("\n### %s {.tabset}\n\n", met))
    for (amax in c(200, 40, 10)) {
      cat(sprintf("\n#### A_max = %d\n\n", amax))
      s <- ct %>%
        filter(encounters_n == amax, selecao_natural == FALSE, k_fixo == 5) %>%
        group_by(tipo_selecao, sigma_p, sigma_z) %>%
        summarise(v = mean(.data[[met]], na.rm = TRUE), .groups = "drop")
      if (nrow(s) == 0) { cat("\n*Sem dados.*\n\n"); next }
      print(
        ggplot(s, aes(factor(sigma_z), factor(sigma_p), fill = v)) +
          geom_tile() + facet_wrap(~tipo_selecao, labeller = as_labeller(labels_4)) +
          scale_fill_viridis_c(name = met) +
          labs(title = paste("Controle —", met),
               subtitle = sprintf("A_max = %d, sem seleção natural, k = 5", amax),
               x = expression(sigma[z]), y = expression(sigma[p])) +
          theme_light(base_size = 11)
      )
      cat("\n\n")
    }
  }
}
```
